# Distribuições Amostrais {#sec-distribuicoes-amostrais}

## Introdução

Em @sec-fundamentos-inferencia, o experimento da urna mostrou que diferentes amostras obtidas pelo mesmo mecanismo podem produzir valores distintos para uma mesma estatística. Essa variabilidade entre amostras constitui o ponto de partida para o estudo das distribuições amostrais.

Considere uma amostra aleatória

$$
\mathbf X=(X_1,\ldots,X_n)
$$

e uma estatística

$$
T=T(\mathbf X)=g(X_1,\ldots,X_n).
$$

Antes da observação dos dados, $T$ é uma variável aleatória. Depois que a amostra observada $\mathbf x=(x_1,\ldots,x_n)$ é obtida, o valor

$$
t=g(x_1,\ldots,x_n)
$$

é uma realização dessa variável aleatória.

A **distribuição amostral** descreve probabilisticamente os valores que $T$ pode assumir quando o mecanismo que gera a amostra é repetido. Ela permite estudar a variabilidade de estatísticas como a média, a proporção, a variância, o mínimo, o máximo e outras funções das observações [@ramachandran2021r, cap. 4, seção 4.1, pp. 147--148; @rice2007mathematical, cap. 7, seção 7.3].

::: {.callout-important title="Definição — Distribuição amostral"}
A **distribuição amostral** de uma estatística $T=g(X_1,\ldots,X_n)$ é sua distribuição de probabilidade sob o mecanismo que gera a amostra [@ramachandran2021r, definição 4.1.4, p. 148; @chihara2022, definição 4.1, pp. 78--79].
:::

A distribuição populacional e a distribuição amostral descrevem objetos diferentes. A distribuição populacional caracteriza o comportamento de uma observação $X$. A distribuição amostral caracteriza o comportamento de uma função de várias observações. Em situações particulares, ambas podem pertencer à mesma família de distribuições, possivelmente com parâmetros diferentes.

Transformações e funções geradoras de momentos permitem obter distribuições amostrais exatas, enquanto a Lei dos Grandes Números e o Teorema Central do Limite descrevem a concentração e o comportamento assintótico de estatísticas quando o tamanho amostral aumenta.

### Objetivos do capítulo {.unnumbered}

Ao final deste capítulo, o leitor deverá ser capaz de:

1. interpretar a distribuição amostral como a distribuição de uma estatística sob repetição do mecanismo que gera a amostra;
2. distinguir o modelo iid da amostragem aleatória simples sem reposição em uma população finita;
3. obter distribuições amostrais por enumeração, transformação, convolução e propriedades de distribuições conhecidas;
4. utilizar propriedades de somas e funções geradoras de momentos para identificar distribuições amostrais exatas;
5. determinar distribuições exatas e aproximações assintóticas para médias, diferenças de médias e proporções amostrais;
6. relacionar a variância amostral às distribuições derivadas do modelo normal;
7. obter distribuições de estatísticas de ordem;
8. aproximar e visualizar distribuições amostrais por simulação.

## Amostra e estatística: recordação

Em @sec-fundamentos-inferencia foram estabelecidas as distinções entre amostra aleatória e amostra observada, estatística, estimador e estimativa.

Se

$$
\mathbf X=(X_1,\ldots,X_n)
$$

representa a amostra antes da observação dos dados, uma estatística é uma função

$$
T=g(\mathbf X).
$$

Como $T$ é uma variável aleatória, seu valor pode mudar de uma amostra para outra. A distribuição de probabilidade de $T$ é induzida pelo mecanismo que gera a amostra e, por isso, pode mudar quando esse mecanismo muda.

## Dois referenciais para a geração da amostra

Duas estruturas de geração da amostra precisam ser distinguidas: o modelo i.i.d. e a amostragem aleatória simples sem reposição em uma população finita. A distinção evita confundir independência probabilística com aleatorização de um plano amostral.

### Amostragem no modelo i.i.d.

No modelo i.i.d., cada observação é gerada independentemente pela mesma distribuição. Esse referencial é apropriado para repetições independentes de um experimento, amostragem com reposição ou modelagem de uma população conceitualmente infinita [@casella2002statistical, seção 5.1; @ramachandran2021r, seção 4.1]. Se $f(x;\theta)$ representa a função de massa de probabilidade ou a densidade comum das observações, a função de massa ou densidade conjunta da amostra é

$$f_{\mathbf{X}}(\mathbf{x};\theta)
=
\prod_{i=1}^n f(x_i;\theta).
$$

Em @sec-fundamentos-inferencia, a mesma expressão, depois de observados os dados $\mathbf{x}$, foi interpretada como função de $\theta$ e denominada função de verossimilhança [@cox2006principles, seção 2.1; @casella2002statistical, seção 6.3.1]:

$$
L(\theta;\mathbf{x}) =\prod_{i=1}^n f(x_i;\theta).
$$

A distribuição amostral é uma distribuição de uma estatística sob $P_\theta$; a verossimilhança, por sua vez, mantém os dados fixos e compara valores de $\theta$. Esses objetos são relacionados, mas não devem ser identificados [@cox2006principles, seções 1.3 e 2.1].

::: {.callout-tip title="Exemplo — Tempos de vida exponenciais"}
Se

$$
X_1,\ldots,X_n
\overset{\mathrm{iid}}{\sim}
\operatorname{Exp}(\mu),
$$

na parametrização pela média, então

$$
f(x;\mu)
=
\frac{1}{\mu}e^{-x/\mu}I(x>0),
$$

com $E(X_i)=\mu$.

Pela independência,

$$
f_{\mathbf X}(\mathbf x;\mu)
=
\mu^{-n}
\exp\left(
-\frac{1}{\mu}\sum_{i=1}^n x_i
\right)
\prod_{i=1}^n I(x_i>0).
$$

Além disso,

$$
P(X_1>2,\ldots,X_n>2)
=
\prod_{i=1}^nP(X_i>2)
=
e^{-2n/\mu}.
$$
:::

### Amostragem aleatória simples sem reposição

Considere uma população finita formada por $N$ unidades, às quais estão associados os valores $x_1,\ldots,x_N$. Equivalentemente, o procedimento pode ser representado por $n$ seleções sequenciais sem reposição, em que cada unidade ainda disponível possui a mesma probabilidade de ser escolhida em cada etapa. Essa representação ordenada será utilizada para definir $X_1,\ldots,X_n$. As observações possuem a mesma distribuição marginal, mas não são independentes [@rice2007mathematical, seção 7.3.1; @cox2006principles, seção 9.2; @ramachandran2021r, seção 4.1].

Defina

$$\mu_N=\frac{1}{N}\sum_{j=1}^N x_j
\quad\text{e}\quad
\sigma_N^2=\frac{1}{N}\sum_{j=1}^N(x_j-\mu_N)^2.
$$

Para descrever probabilisticamente a amostra, considere $J_i$ como o índice da unidade selecionada na $i$-ésima posição e defina

$$
X_i=x_{J_i},
\qquad
i=1,\ldots,n.
$$

Na amostragem aleatória simples sem reposição,

$$
P(J_i=r)=\frac{1}{N},
\qquad
r=1,\ldots,N.
$$

Portanto, cada unidade possui a mesma probabilidade de ocupar qualquer posição da amostra. A variável $X_i$ registra o valor associado à unidade selecionada.

Se todos os valores populacionais forem distintos, então

$$
P(X_i=x_r)=\frac{1}{N}.
$$

Se diferentes unidades possuírem o mesmo valor, a probabilidade desse valor é obtida somando as probabilidades das unidades correspondentes.

::: {.callout-important title="Resultado — Momentos de cada posição da amostra"}

Para qualquer $i=1,\ldots,n$,

$$
E(X_i)=\mu_N
$$

e

$$
\operatorname{Var}(X_i)=\sigma_N^2.
$$

::: {.collapse title="Demonstração"}

Como cada uma das $N$ unidades possui probabilidade $1/N$ de ocupar a posição $i$,

$$
E(X_i)=\frac{1}{N}\sum_{r=1}^N x_r=\mu_N.
$$

Além disso,

$$
E(X_i^2) =\frac{1}{N}\sum_{r=1}^N x_r^2.
$$

Da definição de variância populacional,

$$
\sigma_N^2=\frac{1}{N}\sum_{r=1}^N(x_r-\mu_N)^2.
$$

Expandindo o quadrado,

$$
\sigma_N^2 = \frac{1}{N}\sum_{r=1}^N x_r^2-\mu_N^2.
$$

Portanto,

$$
E(X_i^2) = \sigma_N^2+\mu_N^2,
$$

e

$$
\operatorname{Var}(X_i) = E(X_i^2)-[E(X_i)]^2=\sigma_N^2.
$$
:::
:::

A igualdade das distribuições marginais não implica independência. Na amostragem sem reposição, o valor observado em uma posição altera a composição disponível para as posições seguintes.

::: {.callout-important title="Resultado — Covariância na amostragem sem reposição"}

Para duas posições distintas $i\neq j$,

$$
\operatorname{Cov}(X_i,X_j) =-\frac{\sigma_N^2}{N-1}.
$$

A covariância é não positiva e, para uma população com $\sigma_N^2>0$, é negativa. O resultado expressa a dependência produzida pela ausência de reposição: a seleção de uma unidade modifica o conjunto disponível para as seleções seguintes.

::: {.collapse title="Demonstração"}

Para $i\neq j$, qualquer par ordenado de unidades distintas da população possui probabilidade

$$
\frac{1}{N(N-1)}
$$

de ocupar, respectivamente, as posições $i$ e $j$. Portanto,

$$
E(X_iX_j) = \frac{1}{N(N-1)}\sum_{r\neq s} x_rx_s.
$$

Utilizamos a identidade

$$
\left(\sum_{r=1}^N x_r\right)^2=\sum_{r=1}^N x_r^2+\sum_{r\neq s}x_rx_s.
$$

Logo,

$$
\sum_{r\neq s}x_rx_s = \left( \sum_{r=1}^N x_r \right)^2 - \sum_{r=1}^N x_r^2.
$$

Como

$$
\sum_{r=1}^N x_r = N\mu_N
$$

e

$$
\frac{1}{N} \sum_{r=1}^N x_r^2 = \sigma_N^2+\mu_N^2,
$$

temos

$$
E(X_iX_j) = \frac{N^2\mu_N^2-N(\sigma_N^2+\mu_N^2)}{N(N-1)}.
$$

Simplificando,

$$
E(X_iX_j) = \mu_N^2 - \frac{\sigma_N^2}{N-1}.
$$

Como

$$
E(X_i)=E(X_j)=\mu_N,
$$

segue que

$$
\operatorname{Cov}(X_i,X_j) = E(X_iX_j)-E(X_i)E(X_j),
$$

e, portanto,

$$
\operatorname{Cov}(X_i,X_j)=-\frac{\sigma_N^2}{N-1}.
$$
:::
:::


Então

$$E(\overline{X})=\mu_N$$

e

$$\operatorname{Var}(\overline{X})
=
\frac{\sigma_N^2}{n}\frac{N-n}{N-1}.
$$

O fator

$$
\frac{N-n}{N-1}
$$

é a correção de população finita para a variância. Para o erro-padrão, o fator correspondente é

$$
\sqrt{\frac{N-n}{N-1}}.
$$

[@rice2007mathematical, seção 7.3.1, pp. 203--210; @cox2006principles, seção 9.2, pp. 179--181]


::: {.collapse title="Demonstração"}

Pela definição da média amostral,

$$
\overline X
=
\frac{1}{n}
\sum_{i=1}^nX_i.
$$

Usando a linearidade da esperança,

$$
E(\overline X)
=
\frac{1}{n}
\sum_{i=1}^nE(X_i).
$$

Como $E(X_i)=\mu_N$ para todo $i$,

$$
E(\overline X)
=
\frac{1}{n}
n\mu_N
=
\mu_N.
$$

Para a variância,

$$
\operatorname{Var}(\overline X)
=
\frac{1}{n^2}
\operatorname{Var}
\left(
\sum_{i=1}^nX_i
\right).
$$

A variância de uma soma pode ser escrita como

$$
\operatorname{Var}
\left(
\sum_{i=1}^nX_i
\right)
=
\sum_{i=1}^n
\operatorname{Var}(X_i)
+
2
\sum_{i<j}
\operatorname{Cov}(X_i,X_j).
$$

Como

$$
\operatorname{Var}(X_i)
=
\sigma_N^2
$$

e existem

$$
\binom n2
=
\frac{n(n-1)}{2}
$$

pares distintos,

$$
\operatorname{Var}(\overline X)
=
\frac{1}{n^2}
\left[
n\sigma_N^2
+
n(n-1)
\left(
-\frac{\sigma_N^2}{N-1}
\right)
\right].
$$

Colocando $n\sigma_N^2$ em evidência,

$$
\operatorname{Var}(\overline X)
=
\frac{\sigma_N^2}{n}
\left[
1-\frac{n-1}{N-1}
\right].
$$

Como

$$
1-\frac{n-1}{N-1}
=
\frac{N-n}{N-1},
$$

obtemos

$$
\operatorname{Var}(\overline X)
=
\frac{\sigma_N^2}{n}
\frac{N-n}{N-1}.
$$
:::



::: {.callout-warning title="Observação — Duas convenções para a variância finita"}
Se a variância da população finita for definida por

$$\sigma_F^2=\frac{1}{N-1}\sum_{j=1}^N(x_j-\mu_N)^2,$$

então a mesma fórmula pode ser escrita como

$$\operatorname{Var}(\overline{X})
=
\left(1-\frac{n}{N}\right)\frac{\sigma_F^2}{n}.
$$

As duas expressões são equivalentes; é necessário apenas manter a convenção utilizada para a variância populacional [@rice2007mathematical, seção 7.3.1; @cox2006principles, seção 9.2].
:::

::: {.callout-note title="Interpretação — Fração amostral"}
Quando $n/N$ é pequeno, a correção de população finita é próxima de $1$, e o erro-padrão fica próximo de $\sigma_N/\sqrt{n}$. Quando uma fração apreciável da população é observada, a amostragem sem reposição reduz a incerteza em relação à amostragem com reposição [@rice2007mathematical, seção 7.3.1; @cox2006principles, seção 9.2].
:::

## Construção de uma distribuição amostral por enumeração

Quando a população e o tamanho amostral são pequenos, a distribuição amostral pode ser obtida enumerando todas as amostras possíveis e calculando a estatística em cada uma delas [@ramachandran2021r, seção 4.1, pp. 148--151; @chihara2022, seção 4.2, pp. 82--85].

::: {.callout-tip title="Exemplo — Média de uma população finita"}
Considere a população

$$\mathcal{U}=\{3{,}8;3{,}9;4{,}0;4{,}1\}$$

em km/L e amostras ordenadas de tamanho $n=2$, com reposição. Existem $4^2=16$ amostras equiprováveis. A distribuição de $\overline{X}$ é

| $\overline{x}$ | $3{,}80$ | $3{,}85$ | $3{,}90$ | $3{,}95$ | $4{,}00$ | $4{,}05$ | $4{,}10$ |
|--------:|--------:|--------:|--------:|--------:|--------:|--------:|--------:|
|  Probabilidade |   $1/16$ |   $2/16$ |   $3/16$ |   $4/16$ |   $3/16$ |   $2/16$ |   $1/16$ |

A média e a variância populacionais são

$$\mu_N=3{,}95
\quad\text{e}\quad
\sigma_N^2=0{,}0125.
$$

Consequentemente,

$$E(\overline{X})=3{,}95
\quad\text{e}\quad
\operatorname{Var}(\overline{X})=\frac{0{,}0125}{2}=0{,}00625.
$$

Sem reposição, como a média amostral não depende da ordem em que as duas unidades são selecionadas, podemos enumerar os

$$
\binom{4}{2}=6
$$

subconjuntos equiprováveis. Se a amostra fosse representada de forma ordenada, haveria $4(3)=12$ sequências equiprováveis; cada subconjunto apareceria em duas ordens e produziria o mesmo valor de $\overline X$. Portanto, as duas formas de enumeração induzem a mesma distribuição amostral da média.

Os seis subconjuntos e suas médias são

| Amostra | $\overline{x}$ |
|:---:|---:|
| $(3{,}8;3{,}9)$ | $3{,}85$ |
| $(3{,}8;4{,}0)$ | $3{,}90$ |
| $(3{,}8;4{,}1)$ | $3{,}95$ |
| $(3{,}9;4{,}0)$ | $3{,}95$ |
| $(3{,}9;4{,}1)$ | $4{,}00$ |
| $(4{,}0;4{,}1)$ | $4{,}05$ |

Como cada amostra possui probabilidade $1/6$, a distribuição amostral de $\overline X$ é

| $\overline{x}$ | $3{,}85$ | $3{,}90$ | $3{,}95$ | $4{,}00$ | $4{,}05$ |
|---:|---:|---:|---:|---:|---:|
| Probabilidade | $1/6$ | $1/6$ | $2/6$ | $1/6$ | $1/6$ |

A esperança continua sendo

$$
E(\overline X)=3{,}95.
$$

e

$$\operatorname{Var}(\overline{X})
=
\frac{0{,}0125}{2}\frac{4-2}{4-1}
=
0{,}004166\ldots.
$$
:::

::: {.callout-note title="Interpretação"}
A enumeração torna visível que a distribuição amostral é a distribuição dos valores de uma estatística sob repetição do plano amostral. Para populações grandes ou contínuas, a enumeração exata é inviável, sendo substituída por resultados analíticos, aproximações assintóticas ou simulação.
:::

## Somas, transformações e funções geradoras de momentos

Se

$$Y=\sum_{i=1}^n X_i,
\qquad
\overline{X}=\frac{Y}{n},
$$

então, no caso contínuo,

$$f_{\overline{X}}(x)=n f_Y(nx).
$$

Uma forma de obter a distribuição de uma soma de variáveis independentes é a **convolução**.

Se $X_1$ e $X_2$ são variáveis aleatórias discretas independentes e

$$
Y=X_1+X_2,
$$

então

$$
P(Y=y)
=
\sum_x
P(X_1=x)P(X_2=y-x).
$$

No caso contínuo, se $X_1$ e $X_2$ possuem densidades $f_{X_1}$ e $f_{X_2}$,

$$
f_Y(y)
=
\int_{-\infty}^{\infty}
f_{X_1}(x)
f_{X_2}(y-x)\,dx.
$$

Para somas com mais de duas variáveis independentes, a convolução pode ser aplicada sucessivamente.

Quando as funções geradoras de momentos existem em uma vizinhança de zero, elas fornecem outra forma de identificar a distribuição da soma [@larsen2012, seções 3.8 e 3.12; @rice2007mathematical, seção 4.5; @kerns2010, seção 5.4].

::: {.callout-tip title="Exemplo — Convolução de duas variáveis Bernoulli"}

Considere

$$
X_1,X_2
\overset{\mathrm{iid}}{\sim}
\operatorname{Bernoulli}(p)
$$

e

$$
Y=X_1+X_2.
$$

Os valores possíveis de $Y$ são $0$, $1$ e $2$.

Para $Y=0$,

$$
P(Y=0)
=
P(X_1=0,X_2=0)
=
(1-p)^2.
$$

Para $Y=1$,

$$
P(Y=1)
=
P(X_1=0,X_2=1)
+
P(X_1=1,X_2=0),
$$

logo

$$
P(Y=1)
=
2p(1-p).
$$

Finalmente,

$$
P(Y=2)
=
P(X_1=1,X_2=1)
=
p^2.
$$

Portanto,

$$
Y\sim\operatorname{Binomial}(2,p).
$$

O exemplo mostra diretamente como a distribuição binomial surge da soma de variáveis Bernoulli independentes.
:::

::: {.callout-tip title="Exemplo — Média de variáveis Poisson"}

Se

$$
X_1,\ldots,X_n
\overset{\mathrm{iid}}{\sim}
\operatorname{Poisson}(\lambda),
$$

então

$$
Y=\sum_{i=1}^nX_i
\sim
\operatorname{Poisson}(n\lambda).
$$

Como

$$
\overline X=\frac Yn,
$$

a média amostral não possui, em geral, distribuição Poisson. Seus valores possíveis
são $0,1/n,2/n,\ldots$, e

$$
P\left(\overline X=\frac{k}{n}\right)
=
e^{-n\lambda}
\frac{(n\lambda)^k}{k!},
\qquad k=0,1,\ldots
$$

Além disso,

$$
E(\overline X)=\lambda,
\qquad
\operatorname{Var}(\overline X)=\frac{\lambda}{n}.
$$

:::


::: {.callout-note title="Recordação — FGM da soma e da média"}
As propriedades da função geradora de momentos fornecem, para variáveis independentes,

$$
M_{\sum X_i}(t)
=
\prod_{i=1}^nM_{X_i}(t).
$$

Se, adicionalmente, $X_1,\ldots,X_n$ são identicamente distribuídas com FGM $M_X(t)$, então

$$
M_{\overline X}(t)
=
\left[
M_X\left(\frac{t}{n}\right)
\right]^n.
$$

Essas identidades permitem reconhecer distribuições amostrais exatas a partir das funções geradoras de momentos das variáveis que compõem a amostra [@larsen2012, seção 3.12; @rice2007mathematical, seção 4.5].
:::

::: {.callout-tip title="Exemplo — Média de variáveis normais"}
Se $X_i\overset{\mathrm{iid}}{\sim}N(\mu,\sigma^2)$, então

$$M_X(t)=\exp\left(\mu t+\frac{\sigma^2t^2}{2}\right).$$

Logo,

$$M_{\overline{X}}(t)
=
\exp\left(\mu t+\frac{\sigma^2t^2}{2n}\right),
$$

e, portanto,

$$\overline{X}\sim N\left(\mu,\frac{\sigma^2}{n}\right).
$$

Essa dedução por FGM é apresentada em tratamentos clássicos de transformações e somas de variáveis aleatórias [@larsen2012, seção 3.12; @rice2007mathematical, capítulos 4 e 6].
:::

::: {.callout-tip title="Exemplo — Média de variáveis gama"}
Adote a parametrização por forma $\alpha$ e escala $\beta$:

$$
X_i\overset{\mathrm{iid}}{\sim}\operatorname{Gama}(\alpha,\beta),
\qquad
M_X(t)=(1-\beta t)^{-\alpha},
\quad
t<\frac{1}{\beta}.
$$

Então

$$M_{\overline{X}}(t)
=
\left(1-\frac{\beta}{n}t\right)^{-n\alpha},
$$

de modo que

$$\overline{X}\sim\operatorname{Gama}\left(n\alpha,\frac{\beta}{n}\right).
$$

A conclusão usa a FGM da distribuição gama e a regra de escala [@larsen2012, seções 3.12 e 4.6; @ramachandran2021r, capítulos 3--4].
:::

Como caso particular, considere uma distribuição exponencial parametrizada pela média,

$$
X_i
\overset{\mathrm{iid}}{\sim}
\operatorname{Exp}(\mu),
\qquad
E(X_i)=\mu.
$$

Como uma exponencial com média $\mu$ corresponde a uma distribuição gama com forma $1$ e escala $\mu$,

$$
\sum_{i=1}^nX_i
\sim
\operatorname{Gama}(n,\mu)
$$

e

$$
\boxed{
\overline X
\sim
\operatorname{Gama}
\left(
n,\frac{\mu}{n}
\right).
}
$$

## Distribuição amostral da média

Se $X_1,\ldots,X_n$ são i.i.d., $E(X_i)=\mu$ e $\operatorname{Var}(X_i)=\sigma^2<\infty$, então [@ramachandran2021r, teorema 4.1.1, p. 148; @kerns2010, seções 8.1--8.2]

$$E(\overline{X})
=
\frac{1}{n}\sum_{i=1}^nE(X_i)
=
\mu$$

e

$$\operatorname{Var}(\overline{X})
=
\frac{1}{n^2}\sum_{i=1}^n\operatorname{Var}(X_i)
=
\frac{\sigma^2}{n}.
$$

O desvio-padrão da distribuição amostral é

$$\operatorname{EP}(\overline{X})
=
\frac{\sigma}{\sqrt{n}},
$$

e recebe o nome de **erro-padrão** de $\overline{X}$.

::: {.callout-important title="Resultado — Média amostral"}
Para uma amostra i.i.d. com média $\mu$ e variância finita $\sigma^2$,

$$E(\overline{X})=\mu,
\qquad
\operatorname{Var}(\overline{X})=\frac{\sigma^2}{n}.
$$

Se a população é normal, então, para todo $n\geq 1$,

$$\overline{X}\sim N\left(\mu,\frac{\sigma^2}{n}\right).
$$

Esses resultados são exatos no modelo normal e, para os dois primeiros momentos, válidos para qualquer população com variância finita [@ramachandran2021r, teorema 4.1.1; @kerns2010, seção 8.2; @chihara2022, apêndices A.5--A.6].
:::

::: {.callout-note title="Interpretação — Efeito do tamanho amostral"}
O erro-padrão decresce à taxa $n^{-1/2}$. Para reduzir o erro-padrão pela metade, é necessário multiplicar o tamanho da amostra por quatro. O aumento de $n$ reduz a variabilidade da média, mas não corrige viés de seleção, dependência não modelada ou erros sistemáticos de mensuração [@rice2007mathematical, seção 7.3.1, pp. 206--207].
:::

::: {.callout-tip title="Exemplo — Níveis de colesterol"}
Suponha que os níveis de colesterol sejam distribuídos como

$$X\sim N(210,37^2)\ \text{mg/dL}.$$

Para $n=10$,

$$\overline{X}\sim N\left(210,\frac{37^2}{10}\right),
\qquad
\operatorname{EP}(\overline{X})=\frac{37}{\sqrt{10}}\approx 11{,}70.
$$

Os $95\%$ centrais da distribuição individual estão aproximadamente em

$$210\pm1{,}96(37)=(137{,}48;282{,}52),
$$

enquanto os $95\%$ centrais da distribuição de $\overline{X}$ estão em

$$210\pm1{,}96\frac{37}{\sqrt{10}}
\approx
(187{,}07;232{,}93).
$$

A menor amplitude do segundo intervalo reflete a menor variabilidade das médias amostrais.
:::

::: {.callout-note title="Intervalo de probabilidade e intervalo de confiança"}
Os intervalos apresentados neste exemplo descrevem regiões centrais de distribuições conhecidas. Eles não são intervalos de confiança, pois $\mu$ e $\sigma$ foram tratados como conhecidos. Um intervalo de confiança é um procedimento inferencial aleatório cuja probabilidade de cobertura é definida sob repetição amostral e, portanto, não se confunde com uma região central calculada para uma distribuição com parâmetros conhecidos.
:::

### Diferença de médias de duas amostras independentes

Considere duas amostras independentes,

$$
X_1,\ldots,X_n,
\qquad
Y_1,\ldots,Y_m,
$$

tais que

$$
E(X_i)=\mu_1,
\qquad
\operatorname{Var}(X_i)=\sigma_1^2
$$

e

$$
E(Y_j)=\mu_2,
\qquad
\operatorname{Var}(Y_j)=\sigma_2^2.
$$

A diferença entre as médias amostrais é a estatística

$$
D=\overline X-\overline Y.
$$

Pela linearidade da esperança,

$$
E(D)
=
E(\overline X)-E(\overline Y)
=
\mu_1-\mu_2.
$$

Como as duas amostras são independentes,

$$
\operatorname{Cov}(\overline X,\overline Y)=0,
$$

e, portanto,

$$
\operatorname{Var}(D)
=
\operatorname{Var}(\overline X)
+
\operatorname{Var}(\overline Y),
$$

isto é,

$$
\boxed{
\operatorname{Var}(\overline X-\overline Y)
=
\frac{\sigma_1^2}{n}
+
\frac{\sigma_2^2}{m}.
}
$$

::: {.callout-important title="Resultado — Duas populações normais"}

Se

$$
X_1,\ldots,X_n
\overset{\mathrm{iid}}{\sim}
N(\mu_1,\sigma_1^2)
$$

e

$$
Y_1,\ldots,Y_m
\overset{\mathrm{iid}}{\sim}
N(\mu_2,\sigma_2^2),
$$

com as duas amostras independentes, então

$$
\boxed{
\overline X-\overline Y
\sim
N\left(
\mu_1-\mu_2,\,
\frac{\sigma_1^2}{n}
+
\frac{\sigma_2^2}{m}
\right).
}
$$

A normalidade é exata porque $\overline X$ e $\overline Y$ são variáveis normais independentes.

:::

## Lei dos Grandes Números

Para uma amostra i.i.d. com média $\mu$ e variância finita, a Lei dos Grandes Números descreve a concentração da média amostral em torno de $\mu$.

::: {.callout-important title="Aplicação — Concentração da média amostral"}
Se $X_1,X_2,\ldots$ são i.i.d.,

$$
E(X_i)=\mu
\quad\text{e}\quad
\operatorname{Var}(X_i)=\sigma^2<\infty,
$$

então, para todo $\varepsilon>0$,

$$
P\left(
|\overline X_n-\mu|>\varepsilon
\right)
\longrightarrow0,
$$

isto é,

$$
\overline X_n\xrightarrow{p}\mu.
$$

Assim, à medida que $n$ aumenta, a distribuição amostral de $\overline X_n$ concentra progressivamente sua massa em torno da média populacional [@rice2007mathematical, seção 5.2, pp. 177--181].
:::

::: {.collapse title="Demonstração via desigualdade de Chebyshev"}

Como

$$
E(\overline X_n)=\mu
$$

e

$$
\operatorname{Var}(\overline X_n)
=
\frac{\sigma^2}{n},
$$

a desigualdade de Chebyshev fornece

$$
P\left(
|\overline X_n-\mu|>\varepsilon
\right)
\leq
\frac{
\operatorname{Var}(\overline X_n)
}{
\varepsilon^2
}.
$$

Portanto,

$$
P\left(
|\overline X_n-\mu|>\varepsilon
\right)
\leq
\frac{\sigma^2}{n\varepsilon^2}
\longrightarrow0.
$$

Logo,

$$
\overline X_n\xrightarrow{p}\mu.
$$

:::

::: {.callout-tip title="Exemplo — Frequência relativa"}
Se

$$
X_1,X_2,\ldots
\overset{\mathrm{iid}}{\sim}
\operatorname{Bernoulli}(p),
$$

então

$$
\widehat p_n
=
\overline X_n
=
\frac{1}{n}
\sum_{i=1}^nX_i
$$

é a frequência relativa de sucessos.

Como $E(X_i)=p$, a Lei dos Grandes Números implica

$$
\widehat p_n
\xrightarrow{p}
p.
$$

Assim, a proporção amostral concentra-se em torno da proporção populacional conforme o tamanho amostral aumenta.
:::

## Teorema Central do Limite

Para uma amostra i.i.d. com

$$
E(X_i)=\mu
\quad\text{e}\quad
0<\sigma^2=\operatorname{Var}(X_i)<\infty,
$$

o Teorema Central do Limite fornece

$$
Z_n
=
\frac{
\sqrt n(\overline X_n-\mu)
}{
\sigma
}
\xrightarrow{d}
N(0,1).
$$

No contexto das distribuições amostrais, esse resultado produz as aproximações

$$
\overline X_n
\overset{\cdot}{\sim}
N\left(
\mu,\frac{\sigma^2}{n}
\right)
$$

e

$$
\sum_{i=1}^nX_i
\overset{\cdot}{\sim}
N(n\mu,n\sigma^2),
$$

para $n$ suficientemente grande [@chihara2022, seção 4.3, pp. 85--93; @kerns2010, seção 8.3; @rice2007mathematical, seção 5.3].

::: {.callout-warning title="Observação — O que converge"}
A formulação rigorosa do TCL é a convergência da variável **padronizada** $Z_n$ para $N(0,1)$. Não se deve dizer, sem qualificação, que $\overline{X}_n$ converge para uma normal com variância $\sigma^2/n$, pois essa variância depende de $n$ e tende a zero. De fato, pela Lei dos Grandes Números, $\overline{X}_n$ converge para a constante $\mu$.
:::

::: {.callout-warning title="Observação — Não existe uma regra universal $n\\geq30$"}
A qualidade da aproximação normal depende da assimetria, do peso das caudas, da existência de momentos, da natureza discreta ou contínua da população e da precisão desejada. Distribuições fortemente assimétricas ou com caudas pesadas podem exigir amostras muito maiores. O diagnóstico deve considerar o modelo e, quando possível, simulações ou limites de erro [@chihara2022, seção 4.3.3, p. 92].
:::

### Padronização com variância estimada

Para uma amostra i.i.d. com $0<\sigma^2<\infty$,

$$
S^2\xrightarrow{p}\sigma^2
$$

e, consequentemente,

$$
S\xrightarrow{p}\sigma.
$$

::: {.collapse title="Derivação de $S^2\xrightarrow{p}\sigma^2$"}

A variância amostral pode ser escrita como

$$
S^2
=
\frac{n}{n-1}
\left[
\frac{1}{n}
\sum_{i=1}^nX_i^2
-
\overline X_n^2
\right].
$$

Como $E(X_i^2)<\infty$, a Lei dos Grandes Números fornece

$$
\frac{1}{n}
\sum_{i=1}^nX_i^2
\xrightarrow{p}
E(X^2)
$$

e

$$
\overline X_n
\xrightarrow{p}
\mu.
$$

Pelo teorema do mapeamento contínuo,

$$
\overline X_n^2
\xrightarrow{p}
\mu^2.
$$

Logo,

$$
\frac{1}{n}
\sum_{i=1}^nX_i^2
-
\overline X_n^2
\xrightarrow{p}
E(X^2)-\mu^2
=
\sigma^2.
$$

Como

$$
\frac{n}{n-1}\longrightarrow1,
$$

o lema de Slutsky fornece

$$
S^2\xrightarrow{p}\sigma^2.
$$

Finalmente, como $\sigma>0$ e a função raiz quadrada é contínua,

$$
S\xrightarrow{p}\sigma.
$$

:::

Combinando $S\xrightarrow{p}\sigma$ com o TCL, o teorema de Slutsky fornece [@lauritzen2023fundamentals, apêndice A.2.2]

$$\frac{\overline{X}-\mu}{S/\sqrt{n}}
\xrightarrow{d}N(0,1).
$$

::: {.callout-warning title="Observação — Resultado exato e resultado assintótico"}
Para amostras normais, a estatística acima possui exatamente distribuição $t_{n-1}$. Para populações não normais, sua distribuição é apenas assintoticamente normal; não é, em geral, exatamente $t_{n-1}$ [@larsen2012, capítulo 7; @rice2007mathematical, capítulo 6].
:::

## Distribuição amostral da proporção

Se $X_1,\ldots,X_n\overset{\mathrm{iid}}{\sim}\operatorname{Bernoulli}(p)$, então [@chihara2022, seções 4.1 e 4.3.1; @ramachandran2021r, seção 4.5]

$$Y=\sum_{i=1}^nX_i\sim\operatorname{Binomial}(n,p)
$$

e

$$\widehat p=\overline{X}=\frac{Y}{n}.
$$

Portanto,

$$E(\widehat p)=p$$

e

$$\operatorname{Var}(\widehat p)=\frac{p(1-p)}{n}.$$

A distribuição exata de $\widehat p$ é discreta:

$$P\left(\widehat p=\frac{k}{n}\right)
=
\binom{n}{k}p^k(1-p)^{n-k},
\qquad k=0,\ldots,n.
$$

### Proporção em uma população finita {.unnumbered}

Considere uma população finita de tamanho $N$, com $M$ unidades que apresentam a característica de interesse. A proporção populacional é

$$
p=\frac{M}{N}.
$$

Se uma amostra aleatória simples de tamanho $n$ é selecionada sem reposição e $Y$ representa o número de unidades da amostra com essa característica, então

$$
Y\sim\operatorname{Hipergeométrica}(N,M,n).
$$

A proporção amostral é

$$
\widehat p=\frac Yn.
$$

Como

$$
E(Y)=np,
$$

segue que

$$
E(\widehat p)=p.
$$

Além disso,

$$
\operatorname{Var}(Y)
=
np(1-p)
\frac{N-n}{N-1},
$$

e, portanto,

$$
\operatorname{Var}(\widehat p)
=
\frac{p(1-p)}{n}
\frac{N-n}{N-1}.
$$

Na variância de $\widehat p$, a diferença em relação ao modelo Bernoulli iid aparece por meio da correção de população finita. As distribuições exatas também são diferentes: no modelo iid, $Y$ é binomial; na amostragem sem reposição de uma população finita, $Y$ é hipergeométrica.

::: {.callout-tip title="Exemplo — Urna do experimento físico"}

Na urna com $N=2400$ bolas, das quais $M=900$ são vermelhas,

$$
p=\frac{900}{2400}=0{,}375.
$$

Para uma amostra de $n=50$ bolas sem reposição,

$$
E(\widehat p)=0{,}375
$$

e

$$
\operatorname{Var}(\widehat p)
=
\frac{0{,}375(0{,}625)}{50}
\frac{2400-50}{2400-1}
\approx
0{,}00459.
$$

Consequentemente,

$$
\operatorname{EP}(\widehat p)
\approx
0{,}0678.
$$

Esse é o modelo probabilístico de referência para o experimento físico de @sec-fundamentos-inferencia quando o procedimento de seleção é representado como uma amostragem aleatória simples sem reposição.
:::

No modelo Bernoulli iid, pelo TCL,

$$\frac{\widehat p-p}{\sqrt{p(1-p)/n}}
\xrightarrow{d}N(0,1).
$$

### Aproximação normal da binomial

Se $Y\sim\operatorname{Binomial}(n,p)$, então

$$Y\overset{\cdot}{\sim}N\bigl(np,np(1-p)\bigr).$$

Como a binomial é discreta e a normal é contínua, a **correção de continuidade** costuma melhorar a aproximação [@chihara2022, seções 4.3.1--4.3.2; @ramachandran2021r, seção 4.5]. Por exemplo,

$$P(Y\leq k)
\approx
\Phi\left(
\frac{k+0{,}5-np}{\sqrt{np(1-p)}}
\right),
$$

e

$$P(Y\geq k)
\approx
1-
\Phi\left(
\frac{k-0{,}5-np}{\sqrt{np(1-p)}}
\right).
$$

::: {.callout-note title="Interpretação — Condições práticas"}
Condições como $np\geq5$ e $n(1-p)\geq5$, ou versões mais conservadoras com limite $10$, são apenas diagnósticos heurísticos. Elas não garantem uma precisão fixa para todos os valores de $p$ e todos os tipos de probabilidade de cauda [@chihara2022, seção 4.3.3, p. 92].
:::

::: {.callout-tip title="Exemplo — Apoio a uma política pública"}
Sob um modelo Bernoulli iid, suponha $p=0{,}53$ e $n=1000$. Se $Y$ é o número de apoiadores na amostra, então

$$
Y\sim\operatorname{Binomial}(1000,0{,}53).
$$

com

$$E(Y)=530,
\qquad
\operatorname{DP}(Y)=\sqrt{1000(0{,}53)(0{,}47)}\approx15{,}78.
$$

Usando correção de continuidade,

$$P(Y<500)=P(Y\leq499)
\approx
\Phi\left(\frac{499{,}5-530}{15{,}78}\right)
\approx
\Phi(-1{,}93)
\approx
0{,}027.
$$
:::

## Distribuição amostral da variância

Para $n\geq2$, considere

$$S^2=\frac{1}{n-1}\sum_{i=1}^n(X_i-\overline{X})^2.$$

Se $X_1,\ldots,X_n$ são i.i.d. e $\operatorname{Var}(X_i)=\sigma^2<\infty$, então

$$E(S^2)=\sigma^2.$$

A igualdade

$$
E(S^2)=\sigma^2
$$

mostra que a distribuição amostral de $S^2$ está centrada em $\sigma^2$ [@ramachandran2021r, seção 4.1; @rice2007mathematical, capítulo 6].

::: {.collapse title="Demonstração"}

Utilize a identidade

$$
\sum_{i=1}^n
(X_i-\overline X)^2
=
\sum_{i=1}^n
(X_i-\mu)^2
-
n(\overline X-\mu)^2.
$$

Tomando esperanças,

$$
E\left[
\sum_{i=1}^n
(X_i-\overline X)^2
\right]
=
\sum_{i=1}^n
E[(X_i-\mu)^2]
-
nE[(\overline X-\mu)^2].
$$

Como

$$
E[(X_i-\mu)^2]=\sigma^2
$$

e

$$
E[(\overline X-\mu)^2]
=
\operatorname{Var}(\overline X)
=
\frac{\sigma^2}{n},
$$

temos

$$
E\left[
\sum_{i=1}^n
(X_i-\overline X)^2
\right]
=
n\sigma^2-\sigma^2
=
(n-1)\sigma^2.
$$

Dividindo por $n-1$,

$$
E(S^2)=\sigma^2.
$$
:::

### Variância de $S^2$ em uma população geral

Se o quarto momento central

$$\mu_4=E[(X-\mu)^4]$$

é finito, então

$$\operatorname{Var}(S^2)
=
\frac{1}{n}
\left[
\mu_4-
\frac{n-3}{n-1}\sigma^4
\right].
$$

::: {.collapse title="Demonstração"}
Defina $Y_i=X_i-\mu$ e

$$A=\sum_{i=1}^nY_i^2,
\qquad
B=\frac{1}{n}\left(\sum_{i=1}^nY_i\right)^2.
$$

Como

$$Q=\sum_{i=1}^n(X_i-\overline{X})^2=A-B=(n-1)S^2,
$$

basta calcular $E(Q^2)$. Pela independência, por $E(Y_i)=0$, $E(Y_i^2)=\sigma^2$ e $E(Y_i^4)=\mu_4$,

$$E(A^2)=n\mu_4+n(n-1)\sigma^4,
$$

$$E(AB)=\mu_4+(n-1)\sigma^4
$$

e

$$E(B^2)=\frac{\mu_4}{n}+\frac{3(n-1)}{n}\sigma^4.
$$

Consequentemente,

$$E(Q^2)
=
\frac{(n-1)^2}{n}\mu_4
+
\frac{(n-1)(n^2-2n+3)}{n}\sigma^4.
$$

Dividindo por $(n-1)^2$, obtemos

$$E[(S^2)^2]
=
\frac{\mu_4}{n}
+
\frac{n^2-2n+3}{n(n-1)}\sigma^4.
$$

Como $E(S^2)=\sigma^2$, segue que

$$
\operatorname{Var}(S^2)
=E[(S^2)^2]-\sigma^4
=
\frac{1}{n}
\left[
\mu_4-
\frac{n-3}{n-1}\sigma^4
\right].
$$
:::

Portanto, a variância de $S^2$ depende do quarto momento da população. A fórmula

$$\operatorname{Var}(S^2)=\frac{2\sigma^4}{n-1}$$

é válida especificamente para a população normal, pois nesse caso $\mu_4=3\sigma^4$.

## Distribuições derivadas do modelo normal

As distribuições $\chi^2$, $t$ e $F$ surgem de transformações de variáveis normais e desempenham papel central na inferência exata para médias e variâncias [@rice2007mathematical, capítulo 6; @larsen2012, capítulos 7 e 9; @ramachandran2021r, seção 4.2].

### Distribuição qui-quadrado

::: {.callout-important title="Definição — Distribuição $\\chi^2$"}
Se $Z_1,\ldots,Z_\nu$ são independentes e $Z_j\sim N(0,1)$, então

$$W=\sum_{j=1}^{\nu}Z_j^2\sim\chi^2_\nu.$$

O parâmetro $\nu$ é o número de graus de liberdade [@rice2007mathematical, seção 6.2; @ramachandran2021r, seção 4.2].
:::

Se $W\sim\chi^2_\nu$, então

$$E(W)=\nu,
\qquad
\operatorname{Var}(W)=2\nu.
$$

Se

$$
X_1,\ldots,X_n
\overset{\mathrm{iid}}{\sim}
N(\mu,\sigma^2),
$$

então

$$
\frac{(n-1)S^2}{\sigma^2}
\sim
\chi^2_{n-1}.
$$

Esse resultado é específico do modelo normal [@rice2007mathematical, seções 6.2--6.3; @larsen2012, capítulo 7; @ramachandran2021r, seção 4.2].

::: {.collapse title="Como o teorema de Cochran conduz ao resultado"}

Como

$$
\frac{X_i-\mu}{\sigma}
\sim
N(0,1),
$$

temos

$$
\sum_{i=1}^n
\left(
\frac{X_i-\mu}{\sigma}
\right)^2
\sim
\chi^2_n.
$$

A identidade

$$
\sum_{i=1}^n(X_i-\mu)^2
=
\sum_{i=1}^n(X_i-\overline X)^2
+
n(\overline X-\mu)^2
$$

decompõe a soma de quadrados em duas componentes.

No modelo normal, o teorema de Cochran garante que essas componentes são independentes e que seus graus de liberdade somam $n$. Assim,

$$
\frac{
\sum_{i=1}^n(X_i-\overline X)^2
}{
\sigma^2
}
\sim
\chi^2_{n-1}
$$

e

$$
\frac{
n(\overline X-\mu)^2
}{
\sigma^2
}
\sim
\chi^2_1.
$$

Como

$$
\sum_{i=1}^n(X_i-\overline X)^2
=
(n-1)S^2,
$$

segue que

$$
\frac{(n-1)S^2}{\sigma^2}
\sim
\chi^2_{n-1}.
$$

Em conjunto com o teorema de Cochran, a mesma decomposição também sustenta a independência entre $\overline X$ e $S^2$ no modelo normal.

:::

::: {.callout-note title="Interpretação dos graus de liberdade"}

Os **graus de liberdade** representam o número de componentes independentes de variação que permanecem disponíveis depois que são consideradas as restrições impostas pelo problema ou os parâmetros estimados a partir dos dados.

Essa interpretação aparece naturalmente na distribuição qui-quadrado. Se

$$
Z_1,\ldots,Z_\nu
\overset{\mathrm{iid}}{\sim}
N(0,1),
$$

então

$$
\sum_{j=1}^{\nu}Z_j^2
\sim
\chi^2_\nu.
$$

Nesse caso, $\nu$ é o número de componentes normais independentes que contribuem para a soma de quadrados. Considere agora uma amostra $(X_1,\ldots,X_n)$. Os desvios em relação à média amostral satisfazem

$$
\sum_{i=1}^n(X_i-\overline X)=0.
$$

Logo, os $n$ desvios não podem variar independentemente: depois que $(n-1)$ deles são determinados, o último fica completamente definido pela restrição acima. Por essa razão, a soma de quadrados

$$
\sum_{i=1}^n(X_i-\overline X)^2
$$

possui $(n-1)$ graus de liberdade. No modelo normal,

$$
\frac{(n-1)S^2}{\sigma^2}
\sim
\chi^2_{n-1}.
$$

::: {.collapse title="Outras interpretações de graus de liberdade"}

De maneira mais geral, os graus de liberdade podem ser interpretados como a dimensão do espaço de variação que resta após a imposição de restrições.

Em modelos lineares com $n$ observações e uma matriz de delineamento de posto $p$, por exemplo, os resíduos possuem

$$
n-p
$$

graus de liberdade.

Em testes da razão de verossimilhanças, sob condições de regularidade, os graus de liberdade da distribuição assintótica correspondem à diferença entre as dimensões dos modelos irrestrito e restrito.

Essa interpretação deve ser usada com cautela em procedimentos aproximados. No teste de Welch, por exemplo, os graus de liberdade podem não ser inteiros: eles constituem uma aproximação de Satterthwaite utilizada para calibrar uma distribuição $t$, e não uma contagem literal de observações independentes [@rice2007mathematical, seções 6.2--6.3 e 9.5; @chihara2022, seção 7.1].

:::
:::

### Independência entre média e variância

::: {.callout-important title="Teorema — Independência no modelo normal"}
Se $X_1,\ldots,X_n\overset{\mathrm{iid}}{\sim}N(\mu,\sigma^2)$, então

$$\overline{X}\ \perp\!\!\!\perp\ S^2.$$

A independência entre a média e a variância amostrais é uma propriedade especial do modelo normal [@larsen2012, apêndice 7.A.2; @rice2007mathematical, seção 6.3].

Além disso,

$$\overline{X}\sim N\left(\mu,\frac{\sigma^2}{n}\right)$$

e

$$\frac{(n-1)S^2}{\sigma^2}\sim\chi^2_{n-1}.$$
:::

::: {.callout-warning title="Observação — Especificidade do modelo normal"}
A independência entre $\overline{X}$ e $S^2$ é uma propriedade especial da distribuição normal. Ela não vale, em geral, para outras populações.
:::

### Distribuição $t$ de Student

::: {.callout-important title="Definição — Distribuição $t$"}
Se

$$Z\sim N(0,1),
\qquad
W\sim\chi^2_\nu,
$$

são independentes, então

$$T=\frac{Z}{\sqrt{W/\nu}}\sim t_\nu.
$$

Essa construção define a distribuição $t$ de Student [@rice2007mathematical, seção 6.2; @larsen2012, seções 7.2--7.3].
:::

A densidade é

$$f_T(t)
=
\frac{\Gamma((\nu+1)/2)}{\sqrt{\nu\pi}\,\Gamma(\nu/2)}
\left(1+\frac{t^2}{\nu}\right)^{-(\nu+1)/2},
\qquad -\infty<t<\infty.
$$

A distribuição é simétrica em torno de zero e possui caudas mais pesadas que a normal padrão. Além disso,

$$E(T)=0\quad(\nu>1)$$

e

$$\operatorname{Var}(T)=\frac{\nu}{\nu-2}\quad(\nu>2).$$

Quando $\nu\to\infty$,

$$t_\nu\xrightarrow{d}N(0,1).$$

No modelo normal,

$$\frac{\overline{X}-\mu}{S/\sqrt{n}}
\sim t_{n-1}.
$$

::: {.collapse title="Derivação da estatística $t$ no modelo normal"}

No modelo normal,

$$
Z
=
\frac{
\overline X-\mu
}{
\sigma/\sqrt n
}
\sim
N(0,1).
$$

Além disso,

$$
W
=
\frac{(n-1)S^2}{\sigma^2}
\sim
\chi^2_{n-1}.
$$

A independência entre $\overline X$ e $S^2$ implica que $Z$ e $W$ são independentes.

Pela definição da distribuição $t$,

$$
\frac{
Z
}{
\sqrt{W/(n-1)}
}
\sim
t_{n-1}.
$$

Substituindo $Z$ e $W$,

$$
\frac{
\dfrac{\overline X-\mu}{\sigma/\sqrt n}
}{
\sqrt{
\dfrac{(n-1)S^2/\sigma^2}{n-1}
}
}
=
\frac{
\overline X-\mu
}{
S/\sqrt n
}.
$$

Portanto,

$$
\frac{\overline X-\mu}{S/\sqrt n}
\sim
t_{n-1}.
$$

:::

::: {.callout-tip title="Exemplo — Região central da distribuição $t$"}
Para uma amostra normal de tamanho $n=10$,

$$
T
=
\frac{\overline X-\mu}{S/\sqrt{10}}
\sim
t_9.
$$

O quantil $t_{0{,}975;9}$ determina uma região central com probabilidade $0{,}95$:

$$
P\left(
-t_{0{,}975;9}
\leq
T
\leq
t_{0{,}975;9}
\right)
=
0{,}95.
$$

Como

$$
t_{0{,}975;9}
\approx
2{,}262,
$$

numericamente,

$$
P\left(
-2{,}262
\leq
T
\leq
2{,}262
\right)
\approx
0{,}95.
$$

Esse cálculo descreve uma propriedade da distribuição amostral exata de $T$ [@larsen2012, seções 7.2--7.3; @rice2007mathematical, capítulo 6].
:::

### Distribuição $F$

::: {.callout-important title="Definição — Distribuição $F$"}
Se $W_1\sim\chi^2_{\nu_1}$ e $W_2\sim\chi^2_{\nu_2}$ são independentes, então

$$F=\frac{W_1/\nu_1}{W_2/\nu_2}
\sim F_{\nu_1,\nu_2}.
$$

Essa razão de qui-quadrados independentes define a distribuição $F$ [@rice2007mathematical, seção 6.2; @larsen2012, seção 9.3; @ramachandran2021r, seção 4.2].
:::

Se $F\sim F_{\nu_1,\nu_2}$, então

$$E(F)=\frac{\nu_2}{\nu_2-2},
\qquad \nu_2>2,
$$

e

$$\operatorname{Var}(F)
=
\frac{2\nu_2^2(\nu_1+\nu_2-2)}
{\nu_1(\nu_2-2)^2(\nu_2-4)},
\qquad \nu_2>4.
$$

Se duas amostras normais são independentes,

$$X_1,\ldots,X_{n_1}\overset{\mathrm{iid}}{\sim}N(\mu_1,\sigma_1^2)$$

e

$$Y_1,\ldots,Y_{n_2}\overset{\mathrm{iid}}{\sim}N(\mu_2,\sigma_2^2),$$

então

$$\frac{S_1^2/\sigma_1^2}{S_2^2/\sigma_2^2}
\sim F_{n_1-1,n_2-1}.
$$

::: {.collapse title="Derivação da razão de variâncias"}

Para duas amostras normais independentes,

$$
W_1
=
\frac{(n_1-1)S_1^2}{\sigma_1^2}
\sim
\chi^2_{n_1-1}
$$

e

$$
W_2
=
\frac{(n_2-1)S_2^2}{\sigma_2^2}
\sim
\chi^2_{n_2-1}.
$$

Como as amostras são independentes, $W_1$ e $W_2$ também são independentes.

Pela definição da distribuição $F$,

$$
\frac{
W_1/(n_1-1)
}{
W_2/(n_2-1)
}
\sim
F_{n_1-1,n_2-1}.
$$

Mas

$$
\frac{
W_1/(n_1-1)
}{
W_2/(n_2-1)
}
=
\frac{
S_1^2/\sigma_1^2
}{
S_2^2/\sigma_2^2
}.
$$

Logo,

$$
\frac{
S_1^2/\sigma_1^2
}{
S_2^2/\sigma_2^2
}
\sim
F_{n_1-1,n_2-1}.
$$

:::

Sob a hipótese $\sigma_1^2=\sigma_2^2$,

$$\frac{S_1^2}{S_2^2}
\sim F_{n_1-1,n_2-1}.
$$

::: {.callout-warning title="Observação — Sensibilidade à não normalidade"}
A distribuição $F$ da razão de variâncias amostrais é exata sob normalidade. Procedimentos baseados nessa razão podem ser sensíveis a assimetria, caudas pesadas e valores extremos; a validade deve ser avaliada no contexto da aplicação.
:::

::: {.callout-note title="Relações úteis"}
Se $T\sim t_\nu$, então

$$T^2\sim F_{1,\nu}.$$

Se $F\sim F_{\nu_1,\nu_2}$, então

$$\frac{1}{F}\sim F_{\nu_2,\nu_1}.$$
:::

## Estatísticas de ordem

Seja $X_1,\ldots,X_n$ uma amostra i.i.d. de uma distribuição contínua com função de distribuição $F$ e densidade $f$. A notação e os resultados desta seção seguem a formulação clássica de estatísticas de ordem [@larsen2012, seção 3.10, pp. 193--200; @ramachandran2021r, seção 4.3]. As observações ordenadas são denotadas por

$$X_{(1)}\leq X_{(2)}\leq\cdots\leq X_{(n)}.$$

As variáveis $X_{(1)}$ e $X_{(n)}$ são, respectivamente, o mínimo e o máximo amostrais.

### Mínimo e máximo

Para o mínimo,

$$
P(X_{(1)}>x)
=
P(X_1>x,\ldots,X_n>x)
=
[1-F(x)]^n,
$$

logo

$$
F_{X_{(1)}}(x)
=
1-[1-F(x)]^n
$$

e

$$
f_{X_{(1)}}(x)
=
n[1-F(x)]^{n-1}f(x).
$$

Para o máximo,

$$
F_{X_{(n)}}(x)
=
P(X_1\leq x,\ldots,X_n\leq x)
=
[F(x)]^n
$$

e

$$
f_{X_{(n)}}(x)
=
n[F(x)]^{n-1}f(x).
$$

::: {.callout-note title="Parâmetro no suporte"}

As fórmulas para o mínimo e o máximo também se aplicam quando o suporte da distribuição depende de um parâmetro. Para obter a distribuição amostral, considera-se $\theta$ fixado e calcula-se a distribuição da estatística sob $P_\theta$.

Nesses modelos, deve-se observar cuidadosamente o conjunto de valores possíveis da estatística, pois seus limites também podem depender de $\theta$.

:::

### $k$-ésima estatística de ordem

::: {.callout-important title="Teorema — Densidade de $X_{(k)}$"}
Para $k=1,\ldots,n$,

$$
f_{X_{(k)}}(x)
=
\frac{n!}{(k-1)!(n-k)!}
[F(x)]^{k-1}[1-F(x)]^{n-k}f(x).
$$

A fórmula resulta da contagem das posições relativas das observações em torno de $x$ [@larsen2012, teorema 3.10.2; @ramachandran2021r, seção 4.3].
:::

::: {.collapse title="Demonstração"}

Considere um intervalo de pequena amplitude $dx$ em torno de $x$. Para que a $k$-ésima estatística de ordem pertença a $(x,x+dx)$, é necessário que:

1. exatamente $k-1$ observações sejam menores ou iguais a $x$;
2. uma observação pertença a $(x,x+dx)$;
3. exatamente $n-k$ observações sejam maiores que $x+dx$.

A probabilidade aproximada dessa configuração é

$$
\frac{n!}{(k-1)!1!(n-k)!}
[F(x)]^{k-1}
f(x)\,dx
[1-F(x)]^{n-k}.
$$

Dividindo por $dx$ e fazendo $dx\to0$, obtemos

$$
f_{X_{(k)}}(x)
=
\frac{n!}{(k-1)!(n-k)!}
[F(x)]^{k-1}
[1-F(x)]^{n-k}
f(x).
$$
:::

::: {.callout-tip title="Exemplo — Amostra uniforme"}
Se $X_i\overset{\mathrm{iid}}{\sim}\operatorname{Unif}(0,1)$, então $F(x)=x$ e $f(x)=1$ para $0<x<1$. Assim,

$$
f_{X_{(k)}}(x)
=
\frac{n!}{(k-1)!(n-k)!}
 x^{k-1}(1-x)^{n-k},
 $$

o que implica

$$
X_{(k)}\sim\operatorname{Beta}(k,n-k+1).
$$

Em particular,

$$E[X_{(k)}]=\frac{k}{n+1}.$$

O caso uniforme é uma aplicação direta da densidade geral e identifica uma distribuição beta [@larsen2012, seção 3.10; @hogg1978, seção sobre estatísticas de ordem].
:::

## Distribuições amostrais por simulação

Quando a distribuição exata de uma estatística é difícil de obter, pode-se aproximá-la por Monte Carlo: simula-se um grande número de amostras do modelo, calcula-se a estatística em cada amostra e analisa-se a distribuição empírica resultante [@chihara2022, seção 4.2, pp. 82--85; @kerns2010, seção 8.5].

::: {.callout-important title="Procedimento — Simulação de Monte Carlo"}
1.  Especifique o modelo populacional e o tamanho amostral $n$.
2.  Gere uma amostra de tamanho $n$.
3.  Calcule a estatística $T$.
4.  Repita os passos 2 e 3 um grande número $B$ de vezes.
5.  Use os valores $T^{(1)},\ldots,T^{(B)}$ para aproximar probabilidades, quantis, esperança, variância e forma da distribuição amostral.
:::

### Exemplo computacional: manifestação do TCL {.unnumbered}

O código abaixo compara as distribuições de médias de amostras exponenciais para diferentes tamanhos amostrais.

```{r}
#| label: fig-exponencial
#| fig-cap: "Distribuições simuladas da média de amostras exponenciais."
#| fig-subcap: 
#|   - "n=2"
#|   - "n=50"
#|   - "n=100"
#| layout-ncol: 3
#| warning: false
#| message: false
#| out-width: "100%"

set.seed(20262)

B <- 20000
ns <- c(2, 50, 100)


for (n in ns) {
  medias <- replicate(B, mean(rexp(n, rate = 1)))

  hist(
    medias,
    probability = TRUE,
    breaks = 40,
    main = "",
    xlab = expression(bar(X)),
    ylab = "Densidade"
  )
  
  box()
  
  curva_x <- seq(min(medias), max(medias), length.out = 400)
  lines(curva_x, dnorm(curva_x, mean = 1, sd = 1 / sqrt(n)), lwd = 2)
}

```


::: {.callout-note title="Tamanho amostral e número de simulações"}
O tamanho amostral $n$ e o número de repetições $B$ desempenham papéis diferentes.

O valor de $n$ determina a distribuição amostral da estatística. Alterar $n$ pode modificar sua variabilidade e sua forma.

O valor de $B$ determina a precisão da aproximação de Monte Carlo. Para $n$ fixado, aumentar $B$ melhora a representação computacional da distribuição amostral, mas não altera a própria distribuição amostral.
:::

::: {.callout-note title="Interpretação"}
A distribuição exponencial é assimétrica, mas a distribuição de $\overline{X}$ torna-se progressivamente mais próxima da normal conforme $n$ aumenta (ver @fig-exponencial). Ao mesmo tempo, sua dispersão diminui de acordo com $1/\sqrt{n}$.
:::


::: {.callout-note title="Parametrização"}
A função `rexp()` do R utiliza a parametrização por **taxa**. No código,

$$
\lambda=1.
$$

Na parametrização pela média,

$$
\mu=\frac{1}{\lambda}.
$$

Portanto, neste exemplo,

$$
\mu=1.
$$

A parametrização por taxa e a parametrização pela média coincidem numericamente apenas porque $\lambda=1$.
:::

### Exemplo computacional: distribuição exata em população finita {.unnumbered}

```{r}
populacao <- c(3.8, 3.9, 4.0, 4.1)

# Amostras ordenadas de tamanho 2, com reposição
amostras <- expand.grid(X1 = populacao, X2 = populacao)
amostras$media <- rowMeans(amostras)

prop.table(table(amostras$media))
mean(amostras$media)
var_pop <- mean((populacao - mean(populacao))^2)
mean((amostras$media - mean(amostras$media))^2)
var_pop / 2
```

Para verificar também o caso sem reposição, podemos enumerar os seis subconjuntos possíveis:

```{r}
amostras_sem_reposicao <- combn(
  populacao,
  2,
  simplify = FALSE
)

medias_sem_reposicao <- sapply(
  amostras_sem_reposicao,
  mean
)

medias_sem_reposicao

mean(medias_sem_reposicao)

mean(
  (medias_sem_reposicao -
     mean(medias_sem_reposicao))^2
)
```

A variância teórica é

```{r}
N <- length(populacao)
n <- 2

var_pop / n * (N - n) / (N - 1)
```

Os dois cálculos coincidem, reproduzindo computacionalmente a correção de população finita.

## Quadro-síntese

| Situação | Estatística | Distribuição ou aproximação |
|------------------------|------------------------|------------------------|
| Amostra i.i.d., $E(X)=\mu$, $\operatorname{Var}(X)=\sigma^2$ | $\overline{X}$ | $E(\overline{X})=\mu$, $\operatorname{Var}(\overline{X})=\sigma^2/n$ |
| População normal | $\overline{X}$ | $N(\mu,\sigma^2/n)$, exatamente |
| Amostra iid, $E(X)=\mu$ e $0<\operatorname{Var}(X)=\sigma^2<\infty$ | $\sqrt n(\overline{X}-\mu)/\sigma$ | $N(0,1)$, assintoticamente |
| Poisson iid | $n\overline X=\sum X_i$ | $\operatorname{Poisson}(n\lambda)$ |
| Bernoulli iid | $Y=\sum X_i$ | $\operatorname{Binomial}(n,p)$ |
| Bernoulli iid | $\widehat p=Y/n$ | $E(\widehat p)=p$, $\operatorname{Var}(\widehat p)=p(1-p)/n$ |
| População normal | $(n-1)S^2/\sigma^2$ | $\chi^2_{n-1}$ |
| População normal | $(\overline{X}-\mu)/(S/\sqrt n)$ | $t_{n-1}$ |
| Exponencial iid, parametrizada pela média | $\overline X$ | $\operatorname{Gama}(n,\mu/n)$ |
| Duas populações normais independentes | $(S_1^2/\sigma_1^2)/(S_2^2/\sigma_2^2)$ | $F_{n_1-1,n_2-1}$ |
| Duas populações normais independentes | $\overline X-\overline Y$ | $N\left(\mu_1-\mu_2,\sigma_1^2/n+\sigma_2^2/m\right)$ |
| Amostra iid de uma distribuição contínua | $X_{(k)}$ | densidade da $k$-ésima estatística de ordem |
| População finita, AAS sem reposição | $\overline X$ | $E(\overline X)=\mu_N$, $\operatorname{Var}(\overline X)=\dfrac{\sigma_N^2}{n}\dfrac{N-n}{N-1}$ |
| Proporção em população finita sem reposição | $\widehat p$ | $E(\widehat p)=p$, $\operatorname{Var}(\widehat p)=\dfrac{p(1-p)}{n}\dfrac{N-n}{N-1}$ |

## Exercícios

### Exercícios conceituais {.unnumbered}

1.  **População e distribuição amostral.** Explique a diferença entre a distribuição de $X$ e a distribuição de $\overline{X}$. Em que situação as duas distribuições pertencem à mesma família normal?

2.  **Estatística ou parâmetro.** Classifique cada quantidade como parâmetro ou estatística: $\mu$, $\sigma^2$, $\overline{X}$, $S^2$, $p$, $\widehat p$ e $X_{(n)}$.

3.  **Dois referenciais.** Explique por que as observações de uma amostra aleatória simples sem reposição de uma população finita não são independentes. Mostre que elas possuem a mesma distribuição marginal.

4.  **Lei dos Grandes Números e TCL.** Compare as conclusões dos dois teoremas. Qual deles descreve concentração? Qual descreve a distribuição padronizada do erro?

5.  **Normalidade.** Identifique quais resultados deste capítulo são exatos somente sob normalidade e quais permanecem válidos para uma população geral com momentos finitos.

### Exercícios de cálculo {.unnumbered}

6.  **População finita.** Considere a população $\{1,3,6,10\}$ e amostras de tamanho $2$.

a.  Obtenha a distribuição de $\overline{X}$ com reposição.

b.  Calcule $E(\overline{X})$ e $\operatorname{Var}(\overline{X})$.

c.  Repita sem reposição e verifique a correção de população finita.

7.  **Média exponencial.** Seja

$$
X_1,\ldots,X_n
\overset{\mathrm{iid}}{\sim}
\operatorname{Exp}(\mu),
\qquad E(X_i)=\mu,
$$

na parametrização pela média.

a.  Obtenha a distribuição de $\sum X_i$.

b.  Obtenha a distribuição de $\overline{X}$.

c.  Calcule $P(\overline{X}>c)$ em termos da função de distribuição gama.

8.  **Média Poisson.** Seja

$$
X_1,\ldots,X_n
\overset{\mathrm{iid}}{\sim}
\operatorname{Poisson}(\lambda).
$$

a.  Obtenha a distribuição de

$$
Y=\sum_{i=1}^n X_i.
$$

b.  A partir desse resultado, obtenha a distribuição de $\overline X$.

c.  Determine $E(\overline X)$ e $\operatorname{Var}(\overline X)$.

9.  **Média normal.** Uma variável tem distribuição $N(50,12^2)$. Para uma amostra de tamanho $36$:

a.  determine a distribuição de $\overline{X}$;

b.  calcule $P(48<\overline{X}<53)$;

c.  encontre $c$ tal que $P(|\overline{X}-50|<c)=0{,}95$.

10. **Diferença de médias.** Considere duas amostras independentes,

$$
X_1,\ldots,X_n
\overset{\mathrm{iid}}{\sim}
N(\mu_1,\sigma_1^2)
$$

e

$$
Y_1,\ldots,Y_m
\overset{\mathrm{iid}}{\sim}
N(\mu_2,\sigma_2^2).
$$

a.  Determine as distribuições de $\overline X$ e $\overline Y$.

b.  Obtenha a distribuição de

$$
\overline X-\overline Y.
$$

c.  Determine $E(\overline X-\overline Y)$ e $\operatorname{Var}(\overline X-\overline Y)$.

11.  **TCL para uma população não normal.** Seja $X_1,\ldots,X_{64}\overset{\mathrm{iid}}{\sim}\operatorname{Exp}(1)$, na parametrização por taxa. Use o TCL para aproximar $P(0{,}8<\overline{X}<1{,}2)$.

12. **Proporção.** Em uma população, $p=0{,}12$. Para $n=200$:

a.  determine $E(\widehat p)$ e $\operatorname{EP}(\widehat p)$;

b.  aproxime $P(\widehat p\leq0{,}09)$;

c.  compare a aproximação com a probabilidade binomial exata no R.

13. **Correção de continuidade.** Seja $Y\sim\operatorname{Binomial}(150,0{,}5)$. Calcule aproximadamente:

a.  $P(Y\geq90)$;

b.  $P(65\leq Y\leq85)$.

14. **Variância amostral normal.** Se

$$
X_1,\ldots,X_{20}
\overset{\mathrm{iid}}{\sim}
N(\mu,\sigma^2),
\qquad
\sigma^2=4,
$$

calcule:

a.  $P(S^2>6)$;

b.  os quantis $a$ e $b$ tais que $P(a<S^2<b)=0{,}95$ com caudas iguais.

15. **Distribuição** $t$. Se uma amostra normal possui $n=16$, determine $c$ tal que

$$
P\left(
\left|\frac{\overline{X}-\mu}{S/4}\right|<c
\right)=0{,}95.
$$

16. **Razão de variâncias.** Duas amostras normais independentes possuem tamanhos $n_1=12$ e $n_2=18$.

a.  determine a distribuição de $(S_1^2/\sigma_1^2)/(S_2^2/\sigma_2^2)$;

b.  sob $\sigma_1^2=\sigma_2^2$, calcule $P(S_1^2/S_2^2>2)$.

17. **Estatísticas de ordem.** Seja $X_1,\ldots,X_n\overset{\mathrm{iid}}{\sim}\operatorname{Unif}(0,\theta)$.

a.  obtenha a função de distribuição de $X_{(n)}$;

b.  obtenha sua densidade;

c.  calcule $E[X_{(n)}]$;

d.  proponha uma transformação, $T(\cdot)$, de $X_{(n)}$ tal que  $E[T(X_{(n)})] = \theta$.

18. **Parâmetro no suporte.** Seja

$$
X_1,\ldots,X_n
\overset{\mathrm{iid}}{\sim}
f(x\mid\theta),
$$

em que, para $a>0$ conhecido,

$$
f(x\mid\theta)
=
\frac{a x^{a-1}}{\theta^a},
\qquad
0<x<\theta,
$$

e $f(x\mid\theta)=0$ fora desse intervalo.

a. Obtenha a função de distribuição de $X_i$.

b. Obtenha a função de distribuição de $X_{(n)}$.

c. Obtenha a densidade de $X_{(n)}$.

d. Obtenha a distribuição de

$$
\frac{X_{(n)}}{\theta}.
$$

*Adaptado de @casella2002statistical, cap. 5.*

19. **Mínimo exponencial.** Se $X_1,\ldots,X_n\overset{\mathrm{iid}}{\sim}\operatorname{Exp}(\lambda)$ na parametrização por taxa, mostre que

$$X_{(1)}\sim\operatorname{Exp}(n\lambda).$$

### Exercícios teóricos e computacionais {.unnumbered}

20. **Variância de** $S^2$. Usando a fórmula geral demonstrada neste capítulo,

$$\operatorname{Var}(S^2)
=
\frac{1}{n}
\left[
\mu_4-\frac{n-3}{n-1}\sigma^4
\right],$$

verifique que, para uma população normal, $\operatorname{Var}(S^2)=2\sigma^4/(n-1)$.

21. **Simulação do TCL.** Repita a simulação deste capítulo para populações uniforme, Bernoulli, lognormal e Cauchy padrão. 

<!-- -->

a.  Compare $n=5$, $30$ e $200$.

b.  Explique por que o comportamento da média da distribuição de Cauchy é qualitativamente diferente.

c.  Relacione o resultado às hipóteses do TCL.

<!-- -->

22. **Aproximação Monte Carlo.** Para $X_i\sim\operatorname{Beta}(2,5)$ e $n=15$, estime por simulação a distribuição de

$$T=\frac{\overline{X}-E(X)}{S/\sqrt{n}}.$$

Compare o histograma com as densidades $N(0,1)$ e $t_{14}$.

23. **Demonstração por FGM.** Demonstre que, se $X_i\sim N(\mu,\sigma^2)$ são independentes, então $\overline{X}\sim N(\mu,\sigma^2/n)$.

24. **Demonstração da Lei Fraca.** Use a desigualdade de Chebyshev para demonstrar a Lei Fraca dos Grandes Números sob variância finita.

25. **Distribuição da estatística de ordem.** Demonstre a fórmula da densidade de $X_{(k)}$ contando as maneiras de obter $k-1$ observações abaixo de $x$, uma observação em $(x,x+dx)$ e $n-k$ observações acima de $x+dx$.

## Referências {.unnumbered}
