# Resultados Matemáticos e Assintóticos para Inferência 

Este capítulo reúne ferramentas matemáticas e assintóticas que serão utilizadas ao longo do estudo de Inferência Estatística. O objetivo é estabelecer uma base comum de notação e revisar resultados de cálculo, álgebra linear e teoria assintótica necessários para estudar distribuições amostrais, propriedades de estimadores, métodos de estimação, intervalos de confiança e testes de hipóteses [@rice2007mathematical, caps. 1--6; @ramachandran2021r, caps. 2--4; @lauritzen2023fundamentals, ap. A].

No capítulo anterior, a atenção esteve concentrada na linguagem da Probabilidade: variáveis aleatórias, distribuições, momentos, dependência, transformações e modelos probabilísticos. A partir deste capítulo, passamos a reunir ferramentas utilizadas para **manipular esses modelos matematicamente** e para **estudar o comportamento de estatísticas quando o tamanho da amostra aumenta**.

A primeira parte revisa operações com somatórios e produtos, diferenciação, expansões de Taylor, vetores, matrizes, formas quadráticas, projeções e transformações multivariadas. A segunda introduz a linguagem assintótica utilizada posteriormente para estudar consistência, distribuições limites, normalidade assintótica e aproximações de funções de estimadores.

::: {.callout-note title="Delimitação do capítulo"}

Os resultados apresentados neste capítulo serão utilizados como **ferramentas matemáticas**. Suas aplicações estatísticas completas serão desenvolvidas nos capítulos correspondentes.

Em particular:

- a Lei Fraca dos Grandes Números e o Teorema Central do Limite serão estabelecidos aqui, enquanto suas consequências para distribuições amostrais serão estudadas no capítulo **Distribuições Amostrais**;
- o método delta será apresentado como consequência de uma expansão de Taylor e aplicado posteriormente a estimadores e funções de parâmetros;
- gradientes e matrizes hessianas serão definidos aqui e utilizados depois em funções de verossimilhança, funções escore e informação;
- formas quadráticas e projeções serão retomadas quando surgirem em distribuições associadas ao modelo normal e em métodos de mínimos quadrados.

O objetivo não é desenvolver novamente cursos completos de Cálculo ou Álgebra Linear, mas registrar os resultados necessários para os desenvolvimentos inferenciais do livro.
:::


## Mapa de dependências 

As ferramentas deste capítulo reaparecerão em diferentes partes do livro. O quadro seguinte resume suas principais conexões.

| Ferramenta | Utilização posterior |
|:---|:---|
| Somatórios, produtos e logaritmos | verossimilhança, log-verossimilhança e funções construídas a partir de amostras |
| Diferenciação | otimização, função escore e informação |
| Expansões de Taylor | método delta, aproximações e propriedades assintóticas |
| Vetores e matrizes | parâmetros vetoriais, covariâncias, informação e modelos lineares |
| Formas quadráticas | distribuições associadas ao modelo normal, somas de quadrados e estatísticas inferenciais |
| Projeções | mínimos quadrados e decomposição da variabilidade |
| Transformações multivariadas e jacobiano | obtenção de distribuições e mudanças de variáveis |
| Modos de convergência | consistência e aproximações assintóticas |
| Lei Fraca dos Grandes Números | médias e momentos amostrais, consistência |
| Teorema Central do Limite | aproximações normais e normalidade assintótica |
| Mapeamento contínuo | transformação de sequências convergentes |
| Lema de Slutsky | combinação de limites e substituição de quantidades desconhecidas |
| Método delta | distribuição assintótica de funções de estatísticas |
| Ordens estocásticas | representação de taxas, erros e termos de resto |


```{r}
#| echo: false
#| include: false

library(ggplot2)
library(dplyr)
library(tidyr)
library(patchwork)

tema_matematico <- theme_bw(base_size = 16) +
  theme(
    plot.title = element_text(
      size = 13,
      face = "bold",
      hjust = 0.5
    ),
    legend.position = "top",
    panel.grid.major = element_line(
      color = "gray80",
      linetype = "dashed"
    ),
    panel.grid.minor = element_blank()
  )
```


## Notação e ferramentas de cálculo 

Diversos desenvolvimentos inferenciais podem ser expressos de forma compacta por meio de somatórios, produtos, logaritmos e derivadas. Essas operações aparecerão repetidamente quando uma estatística for construída a partir de uma amostra ou quando uma função de vários parâmetros precisar ser analisada.


### Somatórios e produtos 

Para uma sequência

$$
a_1,\ldots,a_n,
$$

utilizaremos a notação

$$
\sum_{i=1}^n a_i
=
a_1+\cdots+a_n
$$

para representar sua soma e

$$
\prod_{i=1}^n a_i
=
a_1\cdots a_n
$$

para representar seu produto.

Algumas propriedades dos somatórios serão utilizadas repetidamente. Para constantes $a$, $b$ e $c$,

$$
\sum_{i=1}^n
(ax_i+by_i)
=
a\sum_{i=1}^n x_i
+
b\sum_{i=1}^n y_i
$$

e

$$
\sum_{i=1}^n c
=
nc.
$$

A média aritmética de

$$
x_1,\ldots,x_n
$$

é

$$
\overline x
=
\frac{1}{n}
\sum_{i=1}^n x_i.
$$

Uma propriedade útil é

$$
\sum_{i=1}^n
(x_i-\overline x)
=
0.
$$

De fato,

$$
\sum_{i=1}^n
(x_i-\overline x)
=
\sum_{i=1}^n x_i
-
n\overline x
=
0.
$$

Essa identidade permite obter uma decomposição que será utilizada posteriormente em somas de quadrados. Para qualquer constante $a$,

$$
x_i-a
=
(x_i-\overline x)
+
(\overline x-a).
$$

Elevando ao quadrado e somando,

$$
\sum_{i=1}^n(x_i-a)^2
=
\sum_{i=1}^n(x_i-\overline x)^2
+
2(\overline x-a)
\sum_{i=1}^n(x_i-\overline x)
+
n(\overline x-a)^2.
$$

Como

$$
\sum_{i=1}^n(x_i-\overline x)=0,
$$

obtemos

$$
\boxed{
\sum_{i=1}^n(x_i-a)^2
=
\sum_{i=1}^n(x_i-\overline x)^2
+
n(\overline x-a)^2.
}
$$

A expressão decompõe a soma dos quadrados dos desvios em relação a um valor arbitrário $a$ em duas parcelas: a variação em torno da média e a distância entre $\overline x$ e $a$.


::: {.callout-example title="Uso em Inferência: estatísticas construídas por somas"}

Muitas estatísticas utilizadas posteriormente possuem a forma de uma soma ou de uma média. Por exemplo,

$$
\overline X_n
=
\frac{1}{n}
\sum_{i=1}^nX_i
$$

é uma função das $n$ observações da amostra.

Da mesma forma, uma soma de quadrados como

$$
\sum_{i=1}^n
(X_i-\overline X_n)^2
$$

será utilizada para descrever a variabilidade das observações.

A notação de somatório permite escrever essas estatísticas sem depender de um valor específico de $n$.
:::


### Produtos e logaritmos 

Produtos aparecem naturalmente quando várias contribuições individuais são combinadas. Uma transformação particularmente útil nesses casos é o logaritmo.

Para

$$
a_i>0,
\qquad
i=1,\ldots,n,
$$

temos

$$
\log
\left(
\prod_{i=1}^n a_i
\right)
=
\sum_{i=1}^n
\log a_i.
$$

Além disso,

$$
\log(a^b)
=
b\log a,
\qquad
a>0.
$$

Outra propriedade frequentemente utilizada é

$$
\log\left(\frac{a}{b}\right)
=
\log a-\log b,
\qquad
a,b>0.
$$

Como o logaritmo natural é uma função estritamente crescente,

$$
a<b
\quad\Longleftrightarrow\quad
\log a<\log b
$$

para valores positivos. Consequentemente, maximizar uma função positiva é equivalente a maximizar seu logaritmo.


::: {.callout-example title="Uso em Inferência: produtos transformados em somas"}

Quando observações independentes contribuem multiplicativamente para uma função, pode surgir uma expressão da forma

$$
L(\theta)
=
\prod_{i=1}^n
f(x_i\mid\theta).
$$

Aplicando o logaritmo,

$$
\ell(\theta)
=
\log L(\theta)
=
\sum_{i=1}^n
\log f(x_i\mid\theta).
$$

Assim, um produto com $n$ fatores é convertido em uma soma com $n$ parcelas.

Essa transformação será utilizada posteriormente na passagem da função de verossimilhança para a log-verossimilhança.
:::


## Diferenciação 

A diferenciação permite estudar como uma função varia quando seus argumentos são modificados. Em Inferência Estatística, derivadas aparecem em problemas de otimização, aproximações locais e análise da sensibilidade de funções em relação aos parâmetros.


### Funções de uma variável 

Considere uma função diferenciável

$$
g:\mathbb R\longrightarrow\mathbb R.
$$

A derivada de $g$ em $x$ é

$$
g'(x)
=
\frac{d}{dx}g(x).
$$

Geometricamente, $g'(x)$ representa a inclinação da reta tangente ao gráfico de $g$ no ponto considerado.

Se $x_0$ é um ponto interior do domínio e $g$ apresenta um extremo local diferenciável em $x_0$, então uma condição necessária é

$$
g'(x_0)=0.
$$

Um ponto que satisfaz essa igualdade é denominado **ponto crítico**.

A derivada de segunda ordem auxilia na classificação desse ponto. Se

$$
g'(x_0)=0
$$

e

$$
g''(x_0)<0,
$$

então $x_0$ é um máximo local. Se

$$
g''(x_0)>0,
$$

então $x_0$ é um mínimo local.

Quando

$$
g''(x_0)=0,
$$

o teste da segunda derivada é inconclusivo.


::: {.callout-note title="Extremos na fronteira"}

A condição

$$
g'(x_0)=0
$$

é uma condição para extremos **interiores**.

Quando o domínio possui fronteiras, o máximo ou o mínimo pode ocorrer em um ponto no qual a derivada não é zero ou nem sequer está definida como derivada bilateral.

Essa distinção será relevante em alguns problemas de estimação nos quais o espaço paramétrico possui restrições.
:::


### Funções de várias variáveis 

Considere agora uma função escalar

$$
g:\mathbb R^k\longrightarrow\mathbb R
$$

e um vetor de argumentos

$$
\boldsymbol\theta
=
(\theta_1,\ldots,\theta_k)^\mathsf T.
$$

As derivadas parciais de primeira ordem são reunidas no **gradiente**,

$$
\nabla g(\boldsymbol\theta)
=
\begin{pmatrix}
\dfrac{\partial g}{\partial\theta_1}\\[6pt]
\vdots\\[6pt]
\dfrac{\partial g}{\partial\theta_k}
\end{pmatrix}.
$$

O gradiente descreve a variação local de $g$ em relação a todas as componentes de $\boldsymbol\theta$.

As derivadas de segunda ordem são reunidas na **matriz hessiana**,

$$
\nabla^2g(\boldsymbol\theta)
=
\left[
\frac{\partial^2g}
{\partial\theta_i\partial\theta_j}
\right]_{i,j=1}^k.
$$

Explicitamente,

$$
\nabla^2g(\boldsymbol\theta)
=
\begin{pmatrix}
\dfrac{\partial^2g}{\partial\theta_1^2}
&
\cdots
&
\dfrac{\partial^2g}
{\partial\theta_1\partial\theta_k}
\\[8pt]
\vdots
&
\ddots
&
\vdots
\\[8pt]
\dfrac{\partial^2g}
{\partial\theta_k\partial\theta_1}
&
\cdots
&
\dfrac{\partial^2g}{\partial\theta_k^2}
\end{pmatrix}.
$$

Quando as derivadas parciais de segunda ordem são contínuas em uma vizinhança do ponto considerado, as derivadas cruzadas coincidem,

$$
\frac{\partial^2g}
{\partial\theta_i\partial\theta_j}
=
\frac{\partial^2g}
{\partial\theta_j\partial\theta_i},
$$

e a matriz hessiana é simétrica.


::: {.callout-example title="Exemplo: gradiente e hessiana"}

Considere

$$
g(\theta_1,\theta_2)
=
\theta_1^2
+
\theta_1\theta_2
+
\theta_2^2.
$$

O gradiente é

$$
\nabla g(\theta_1,\theta_2)
=
\begin{pmatrix}
2\theta_1+\theta_2\\
\theta_1+2\theta_2
\end{pmatrix}.
$$

A matriz hessiana é

$$
\nabla^2g(\theta_1,\theta_2)
=
\begin{pmatrix}
2 & 1\\
1 & 2
\end{pmatrix}.
$$

Nesse exemplo, a hessiana não depende do ponto em que é avaliada.
:::


::: {.callout-example title="Uso em Inferência: parâmetros vetoriais"}

Um modelo pode depender de mais de um parâmetro. Na distribuição normal, por exemplo, podemos organizar

$$
\boldsymbol\theta
=
\begin{pmatrix}
\mu\\
\sigma^2
\end{pmatrix}.
$$

Quando uma função

$$
\ell(\boldsymbol\theta)
$$

depender simultaneamente desses parâmetros, seu gradiente reunirá as derivadas de primeira ordem,

$$
\nabla\ell(\boldsymbol\theta),
$$

enquanto a hessiana reunirá as derivadas de segunda ordem,

$$
\nabla^2\ell(\boldsymbol\theta).
$$

Essas estruturas serão utilizadas posteriormente na função escore, na informação observada e em aproximações locais de funções inferenciais.
:::


## Fórmula de Taylor 

A fórmula de Taylor permite representar localmente uma função por meio de um polinômio construído a partir de suas derivadas.

Na Inferência Estatística, a ideia principal não é substituir permanentemente uma função por uma série infinita. O interesse está em utilizar **aproximações locais com termos de resto controlados**.


### Aproximação de primeira ordem 

Se $g$ é diferenciável em $a$, então

$$
g(x)
=
g(a)
+
g'(a)(x-a)
+
o(|x-a|),
\qquad
x\to a.
$$

Assim, para $x$ suficientemente próximo de $a$,

$$
g(x)
\approx
g(a)
+
g'(a)(x-a).
$$

A expressão à direita corresponde à reta tangente ao gráfico de $g$ no ponto

$$
(a,g(a)).
$$

O termo

$$
o(|x-a|)
$$

representa um erro que se torna desprezível em relação a $|x-a|$ quando

$$
x\to a.
$$


::: {.callout-example title="Exemplo: aproximação do logaritmo"}

Considere

$$
g(x)=\log x.
$$

Em torno de

$$
a=1,
$$

temos

$$
g(1)=0
$$

e

$$
g'(1)=1.
$$

Portanto,

$$
\log x
=
(x-1)
+
o(|x-1|),
\qquad
x\to1.
$$

Em primeira ordem,

$$
\boxed{
\log x
\approx
x-1
}
$$

para valores de $x$ próximos de $1$.
:::


```{r}
#| label: fig-taylor-log
#| echo: false
#| fig-width: 6
#| fig-height: 5
#| fig-align: center
#| fig-cap: "Função logarítmica e sua aproximação de Taylor de primeira ordem em torno de a=1."
#| warning: false
#| message: false

dados_taylor <- tibble(
  x = seq(0.25, 2.25, length.out = 1000)
) |>
  mutate(
    funcao = log(x),
    aproximacao = x - 1
  ) |>
  pivot_longer(
    cols = c(funcao, aproximacao),
    names_to = "tipo",
    values_to = "y"
  ) |>
  mutate(
    tipo = factor(
      tipo,
      levels = c("funcao", "aproximacao"),
      labels = c(
        "log(x)",
        "Aproximação linear"
      )
    )
  )

ggplot(
  dados_taylor,
  aes(
    x = x,
    y = y,
    linetype = tipo
  )
) +
  geom_line(linewidth = 1.1) +
  geom_point(
    data = tibble(
      x = 1,
      y = 0
    ),
    aes(
      x = x,
      y = y
    ),
    inherit.aes = FALSE,
    size = 4
  ) +
  scale_linetype_manual(
    values = c("solid", "dashed")
  ) +
  labs(
    title = "Aproximação de Taylor de primeira ordem",
    x = "x",
    y = "g(x)",
    linetype = NULL
  ) +
  tema_matematico
```

A @fig-taylor-log mostra que a aproximação linear coincide com a função no ponto

$$
x=1
$$

e acompanha seu comportamento em uma vizinhança desse ponto. À medida que $x$ se afasta de $1$, a diferença entre a função e sua aproximação aumenta.

Esse caráter **local** da aproximação é o aspecto que será utilizado nos resultados assintóticos: quando uma sequência de estatísticas se aproxima de determinado valor, uma função dessas estatísticas pode ser aproximada por sua expansão de Taylor em torno do valor limite.


### Aproximação de segunda ordem 

Se $g$ possui segunda derivada contínua em uma vizinhança de $a$, então

$$
g(x)
=
g(a)
+
g'(a)(x-a)
+
\frac{1}{2}
g''(a)(x-a)^2
+
o\{(x-a)^2\},
\qquad
x\to a.
$$

Assim, a aproximação de segunda ordem é

$$
g(x)
\approx
g(a)
+
g'(a)(x-a)
+
\frac{1}{2}
g''(a)(x-a)^2.
$$

Enquanto a aproximação de primeira ordem utiliza apenas a inclinação local, a aproximação de segunda ordem incorpora também a curvatura da função.

Uma forma equivalente, utilizando o resto de Lagrange, é

$$
g(x)
=
g(a)
+
g'(a)(x-a)
+
\frac{1}{2}
g''(\widetilde x)(x-a)^2,
$$

em que $\widetilde x$ está entre $a$ e $x$, sob as condições usuais para o resultado.


::: {.callout-example title="Uso em Inferência: aproximações locais"}

Expansões de Taylor aparecerão posteriormente em diferentes situações.

Se uma estatística $T_n$ se aproxima de $\theta$, então uma função $g(T_n)$ pode ser aproximada por

$$
g(T_n)
\approx
g(\theta)
+
g'(\theta)(T_n-\theta).
$$

Essa é a ideia utilizada pelo **método delta**.

De forma semelhante, uma função inferencial $\ell(\theta)$ pode ser aproximada localmente em torno de um valor $\theta_0$ por

$$
\ell(\theta)
\approx
\ell(\theta_0)
+
\ell'(\theta_0)(\theta-\theta_0)
+
\frac{1}{2}
\ell''(\theta_0)(\theta-\theta_0)^2.
$$

Expansões desse tipo serão utilizadas posteriormente para estudar funções de verossimilhança e propriedades assintóticas de estimadores.
:::


## Taylor em várias dimensões 

A mesma ideia se estende a funções de vetores.

Considere

$$
g:\mathbb R^k\longrightarrow\mathbb R
$$

diferenciável em

$$
\boldsymbol\xi\in\mathbb R^k.
$$

Para $\mathbf x$ próximo de $\boldsymbol\xi$,

$$
g(\mathbf x)
=
g(\boldsymbol\xi)
+
\nabla g(\boldsymbol\xi)^\mathsf T
(\mathbf x-\boldsymbol\xi)
+
o
\left(
\|\mathbf x-\boldsymbol\xi\|
\right).
$$

A aproximação de primeira ordem é, portanto,

$$
g(\mathbf x)
\approx
g(\boldsymbol\xi)
+
\nabla g(\boldsymbol\xi)^\mathsf T
(\mathbf x-\boldsymbol\xi).
$$

Se $g$ possui derivadas de segunda ordem adequadamente regulares, a aproximação de segunda ordem pode ser escrita como

$$
g(\mathbf x)
\approx
g(\boldsymbol\xi)
+
\nabla g(\boldsymbol\xi)^\mathsf T
(\mathbf x-\boldsymbol\xi)
+
\frac{1}{2}
(\mathbf x-\boldsymbol\xi)^\mathsf T
\nabla^2g(\boldsymbol\xi)
(\mathbf x-\boldsymbol\xi).
$$

O termo

$$
(\mathbf x-\boldsymbol\xi)^\mathsf T
\nabla^2g(\boldsymbol\xi)
(\mathbf x-\boldsymbol\xi)
$$

é uma forma quadrática e incorpora a curvatura da função em diferentes direções.


### Funções vetoriais 

Considere agora

$$
g:\mathbb R^k\longrightarrow\mathbb R^m,
$$

com

$$
g(\mathbf x)
=
\begin{pmatrix}
g_1(\mathbf x)\\
\vdots\\
g_m(\mathbf x)
\end{pmatrix}.
$$

A matriz de derivadas de primeira ordem é a **matriz jacobiana**,

$$
Dg(\mathbf x)
=
\left[
\frac{\partial g_i(\mathbf x)}
{\partial x_j}
\right]_{
\substack{
i=1,\ldots,m\\
j=1,\ldots,k
}
}.
$$

Para $\mathbf x$ próximo de $\boldsymbol\xi$,

$$
g(\mathbf x)
=
g(\boldsymbol\xi)
+
Dg(\boldsymbol\xi)
(\mathbf x-\boldsymbol\xi)
+
o
\left(
\|\mathbf x-\boldsymbol\xi\|
\right).
$$

Quando

$$
m=1,
$$

a jacobiana é um vetor linha e corresponde ao transposto do gradiente segundo a convenção adotada:

$$
Dg(\mathbf x)
=
\nabla g(\mathbf x)^\mathsf T.
$$


::: {.callout-note title="Gradiente, hessiana e jacobiana"}

Os três objetos possuem funções distintas:

- o **gradiente** reúne derivadas de primeira ordem de uma função escalar;
- a **hessiana** reúne derivadas de segunda ordem de uma função escalar;
- a **jacobiana** reúne derivadas de primeira ordem de uma função vetorial.

Essa distinção será mantida ao longo do livro.
:::


::: {.callout-example title="Uso em Inferência: parâmetros vetoriais e método delta"}

Suponha que

$$
\mathbf T_n
=
\begin{pmatrix}
T_{1n}\\
T_{2n}
\end{pmatrix}
$$

se aproxime de

$$
\boldsymbol\theta
=
\begin{pmatrix}
\theta_1\\
\theta_2
\end{pmatrix}
$$

e que a quantidade de interesse seja

$$
g(\boldsymbol\theta)
=
\frac{\theta_1}{\theta_2}.
$$

Uma aproximação local de

$$
g(\mathbf T_n)
$$

dependerá do gradiente de $g$,

$$
\nabla g(\theta_1,\theta_2)
=
\begin{pmatrix}
\dfrac{1}{\theta_2}\\[8pt]
-\dfrac{\theta_1}{\theta_2^2}
\end{pmatrix}.
$$

Essa estrutura será utilizada posteriormente no **método delta multivariado** para obter a distribuição assintótica de funções de estimadores vetoriais [@lauritzen2023fundamentals, ap. A.3.2].
:::

## Vetores e matrizes 

Muitos resultados inferenciais envolvem várias quantidades simultaneamente. Parâmetros podem ser vetoriais, estatísticas podem ser organizadas em vetores e estruturas de variabilidade podem ser representadas por matrizes.

A notação matricial permite expressar essas relações de forma compacta e será particularmente útil no estudo de parâmetros multidimensionais, distribuições conjuntas, informação de Fisher e modelos lineares.


### Vetores e operações 

Um vetor coluna em $\mathbb R^k$ será representado por

$$
\mathbf x
=
\begin{pmatrix}
x_1\\
\vdots\\
x_k
\end{pmatrix}
=
(x_1,\ldots,x_k)^\mathsf T.
$$

Seu transposto é o vetor linha

$$
\mathbf x^\mathsf T
=
(x_1,\ldots,x_k).
$$

Para

$$
\mathbf x,\mathbf y\in\mathbb R^k,
$$

a soma é realizada componente a componente:

$$
\mathbf x+\mathbf y
=
\begin{pmatrix}
x_1+y_1\\
\vdots\\
x_k+y_k
\end{pmatrix}.
$$

Para um escalar $a$,

$$
a\mathbf x
=
\begin{pmatrix}
ax_1\\
\vdots\\
ax_k
\end{pmatrix}.
$$


### Produto interno e norma 

O produto interno entre $\mathbf x$ e $\mathbf y$ é

$$
\langle\mathbf x,\mathbf y\rangle
=
\mathbf x^\mathsf T\mathbf y
=
\sum_{j=1}^k x_jy_j.
$$

Dois vetores são **ortogonais** quando

$$
\mathbf x^\mathsf T\mathbf y=0.
$$

A norma euclidiana de $\mathbf x$ é

$$
\|\mathbf x\|
=
\sqrt{\mathbf x^\mathsf T\mathbf x}
=
\sqrt{
\sum_{j=1}^k x_j^2
}.
$$

A norma representa o comprimento do vetor no espaço euclidiano.

A distância entre dois vetores pode ser escrita como

$$
\|\mathbf x-\mathbf y\|.
$$


::: {.callout-example title="Uso em Inferência: distância entre vetores de parâmetros"}

Considere dois valores possíveis de um parâmetro vetorial,

$$
\boldsymbol\theta_1
=
\begin{pmatrix}
\theta_{11}\\
\theta_{12}
\end{pmatrix}
$$

e

$$
\boldsymbol\theta_2
=
\begin{pmatrix}
\theta_{21}\\
\theta_{22}
\end{pmatrix}.
$$

A quantidade

$$
\|\boldsymbol\theta_1-\boldsymbol\theta_2\|
$$

mede a distância euclidiana entre esses dois pontos no espaço paramétrico.

Em resultados assintóticos, expressões como

$$
\|\mathbf T_n-\boldsymbol\theta\|
\to0
$$

serão utilizadas para representar a aproximação de uma estatística vetorial ao parâmetro que ela estima.
:::


## Matrizes 

Uma matriz com $m$ linhas e $k$ colunas será representada por

$$
\mathbf A
=
[a_{ij}]
\in
\mathbb R^{m\times k}.
$$

Sua transposta,

$$
\mathbf A^\mathsf T,
$$

possui dimensão

$$
k\times m.
$$

Para matrizes compatíveis,

$$
(\mathbf A\mathbf B)^\mathsf T
=
\mathbf B^\mathsf T\mathbf A^\mathsf T.
$$


### Matriz identidade e inversa 

A matriz identidade de ordem $k$ é

$$
\mathbf I_k
=
\begin{pmatrix}
1 & 0 & \cdots & 0\\
0 & 1 & \cdots & 0\\
\vdots & \vdots & \ddots & \vdots\\
0 & 0 & \cdots & 1
\end{pmatrix}.
$$

Quando a dimensão estiver clara pelo contexto, escreveremos simplesmente

$$
\mathbf I.
$$

Uma matriz quadrada $\mathbf A$ é **invertível** quando existe uma matriz

$$
\mathbf A^{-1}
$$

tal que

$$
\mathbf A^{-1}\mathbf A
=
\mathbf A\mathbf A^{-1}
=
\mathbf I.
$$


### Matrizes simétricas 

Uma matriz quadrada $\mathbf A$ é **simétrica** quando

$$
\mathbf A^\mathsf T
=
\mathbf A.
$$

Matrizes de covariâncias e matrizes hessianas sob condições adequadas são exemplos importantes de matrizes simétricas que aparecerão ao longo do livro.


### Posto e independência linear 

O **posto** de uma matriz corresponde ao número máximo de colunas, ou equivalentemente de linhas, linearmente independentes.

Considere

$$
\mathbf X
\in
\mathbb R^{n\times p}.
$$

Se

$$
\operatorname{posto}(\mathbf X)=p,
$$

dizemos que $\mathbf X$ possui **posto completo nas colunas**.

Nesse caso, suas $p$ colunas são linearmente independentes.

Quando

$$
n\geq p
$$

e $\mathbf X$ possui posto completo nas colunas,

$$
\mathbf X^\mathsf T\mathbf X
$$

é invertível.


::: {.callout-example title="Uso em Inferência: matriz de planejamento"}

Em modelos lineares, as observações podem ser organizadas em um vetor

$$
\mathbf y
\in
\mathbb R^n,
$$

enquanto as variáveis explicativas são organizadas em uma matriz

$$
\mathbf X
\in
\mathbb R^{n\times p}.
$$

A condição

$$
\operatorname{posto}(\mathbf X)=p
$$

garante que as colunas de $\mathbf X$ não apresentam dependência linear exata.

Sob essa condição,

$$
\mathbf X^\mathsf T\mathbf X
$$

é invertível e expressões como

$$
(\mathbf X^\mathsf T\mathbf X)^{-1}
$$

podem ser utilizadas no método de mínimos quadrados.
:::


## Formas quadráticas 

Considere uma matriz simétrica

$$
\mathbf A
\in
\mathbb R^{k\times k}
$$

e um vetor

$$
\mathbf x
\in
\mathbb R^k.
$$

A expressão

$$
\mathbf x^\mathsf T
\mathbf A
\mathbf x
$$

é denominada **forma quadrática**.

Quando

$$
\mathbf A=\mathbf I,
$$

temos

$$
\mathbf x^\mathsf T
\mathbf x
=
\sum_{j=1}^k x_j^2.
$$

Assim, uma soma de quadrados é um caso particular de forma quadrática.


### Matrizes positivas semidefinidas e positivas definidas 

Uma matriz simétrica $\mathbf A$ é **positiva semidefinida** quando

$$
\mathbf x^\mathsf T
\mathbf A
\mathbf x
\geq0
$$

para todo

$$
\mathbf x\in\mathbb R^k.
$$

Ela é **positiva definida** quando

$$
\mathbf x^\mathsf T
\mathbf A
\mathbf x
>0
$$

para todo

$$
\mathbf x\neq\mathbf0.
$$

Toda matriz positiva definida é positiva semidefinida, mas a recíproca não é necessariamente verdadeira.


::: {.callout-example title="Exemplo: uma forma quadrática"}

Considere

$$
\mathbf A
=
\begin{pmatrix}
2 & 1\\
1 & 2
\end{pmatrix}
$$

e

$$
\mathbf x
=
\begin{pmatrix}
x_1\\
x_2
\end{pmatrix}.
$$

Então,

$$
\mathbf x^\mathsf T
\mathbf A
\mathbf x
=
2x_1^2
+
2x_1x_2
+
2x_2^2.
$$

Podemos reescrever essa expressão como

$$
2x_1^2
+
2x_1x_2
+
2x_2^2
=
(x_1+x_2)^2
+
x_1^2
+
x_2^2.
$$

Logo,

$$
\mathbf x^\mathsf T
\mathbf A
\mathbf x
>0
$$

para todo

$$
\mathbf x\neq\mathbf0.
$$

Portanto, $\mathbf A$ é positiva definida.
:::


::: {.callout-example title="Uso em Inferência: covariâncias e distâncias quadráticas"}

Se $\boldsymbol\Sigma$ é uma matriz de covariâncias, então

$$
\mathbf a^\mathsf T
\boldsymbol\Sigma
\mathbf a
\geq0
$$

para todo vetor $\mathbf a$, pois essa quantidade corresponde à variância de uma combinação linear:

$$
\operatorname{Var}
(\mathbf a^\mathsf T\mathbf X)
=
\mathbf a^\mathsf T
\boldsymbol\Sigma
\mathbf a.
$$

Quando $\boldsymbol\Sigma$ é positiva definida, expressões como

$$
(\mathbf x-\boldsymbol\mu)^\mathsf T
\boldsymbol\Sigma^{-1}
(\mathbf x-\boldsymbol\mu)
$$

definem uma distância quadrática ajustada à estrutura de variabilidade das componentes.

Formas desse tipo aparecem em distribuições normais multivariadas e em diferentes estatísticas inferenciais.
:::


## Projeções 

A ideia de projeção permite decompor um vetor em uma componente pertencente a determinado subespaço e outra componente ortogonal a ele.

Uma matriz $\mathbf P$ representa uma **projeção ortogonal** quando

$$
\mathbf P^\mathsf T
=
\mathbf P
$$

e

$$
\mathbf P^2
=
\mathbf P.
$$

A primeira condição estabelece simetria. A segunda estabelece **idempotência**: aplicar a projeção novamente não modifica um vetor que já foi projetado.


### Projeção sobre o espaço coluna 

Considere

$$
\mathbf X
\in
\mathbb R^{n\times p}
$$

com posto completo nas colunas.

A matriz

$$
\mathbf P_{\mathbf X}
=
\mathbf X
(\mathbf X^\mathsf T\mathbf X)^{-1}
\mathbf X^\mathsf T
$$

é a matriz de projeção ortogonal sobre o espaço coluna de $\mathbf X$,

$$
\operatorname{Col}(\mathbf X).
$$

Para

$$
\mathbf y\in\mathbb R^n,
$$

o vetor projetado é

$$
\widehat{\mathbf y}
=
\mathbf P_{\mathbf X}\mathbf y.
$$

Como

$$
\widehat{\mathbf y}
\in
\operatorname{Col}(\mathbf X),
$$

podemos interpretar $\widehat{\mathbf y}$ como a componente de $\mathbf y$ representada pelo espaço gerado pelas colunas de $\mathbf X$.

O vetor

$$
\mathbf e
=
\mathbf y-\widehat{\mathbf y}
$$

é o **resíduo da projeção**.

Como

$$
\widehat{\mathbf y}
=
\mathbf P_{\mathbf X}\mathbf y,
$$

temos

$$
\mathbf e
=
(\mathbf I-\mathbf P_{\mathbf X})\mathbf y.
$$

Esse vetor é ortogonal ao espaço coluna de $\mathbf X$. Portanto,

$$
\mathbf X^\mathsf T\mathbf e
=
\mathbf0.
$$


::: {.callout-important title="Decomposição ortogonal"}

A projeção produz a decomposição

$$
\boxed{
\mathbf y
=
\widehat{\mathbf y}
+
\mathbf e
}
$$

com

$$
\widehat{\mathbf y}
\in
\operatorname{Col}(\mathbf X)
$$

e

$$
\mathbf e
\perp
\operatorname{Col}(\mathbf X).
$$

Consequentemente,

$$
\widehat{\mathbf y}^\mathsf T
\mathbf e
=
0.
$$
:::


```{r}
#| label: fig-projecao-ortogonal
#| echo: false
#| fig-width: 6
#| fig-height: 5
#| fig-align: center
#| fig-cap: "Representação geométrica de uma projeção ortogonal: o vetor y é decomposto na projeção y sobre um subespaço e no resíduo ortogonal e."
#| warning: false
#| message: false

origem <- tibble(
  x = 0,
  y = 0
)

vetores <- tibble(
  tipo = c(
    "y",
    "y_hat",
    "e"
  ),
  x0 = c(
    0,
    0,
    2.8
  ),
  y0 = c(
    0,
    0,
    1.4
  ),
  x1 = c(
    3.8,
    2.8,
    3.8
  ),
  y1 = c(
    3.4,
    1.4,
    3.4
  )
)

subespaco <- tibble(
  x = c(-0.5, 4.5),
  y = c(-0.25, 2.25)
)

ggplot() +
  geom_line(
    data = subespaco,
    aes(
      x = x,
      y = y
    ),
    linewidth = 1
  ) +
  geom_segment(
    data = vetores,
    aes(
      x = x0,
      y = y0,
      xend = x1,
      yend = y1,
      linetype = tipo
    ),
    linewidth = 1.1,
    arrow = arrow(
      length = unit(0.18, "cm")
    )
  ) +
  annotate(
    "text",
    x = 4,
    y = 3.6,
    label = "y",
    size = 5
  ) +
  annotate(
    "text",
    x = 2.45,
    y = 1.05,
    label = "ŷ",
    size = 5
  ) +
  annotate(
    "text",
    x = 3.55,
    y = 2.35,
    label = "e",
    size = 5
  ) +
  annotate(
    "text",
    x = 3.8,
    y = 1.65,
    label = "Col(X)",
    size = 4.5
  ) +
  coord_equal(
    xlim = c(-0.2, 4.5),
    ylim = c(-0.2, 4)
  ) +
  scale_linetype_manual(
    values = c(
      "e" = "dashed",
      "y" = "solid",
      "y_hat" = "solid"
    ),
    guide = "none"
  ) +
  labs(
    title = "Projeção ortogonal",
    x = NULL,
    y = NULL
  ) +
  tema_matematico +
  theme(
    axis.text = element_blank(),
    axis.ticks = element_blank(),
    panel.grid = element_blank()
  )
```

A @fig-projecao-ortogonal mostra a decomposição geométrica

$$
\mathbf y
=
\widehat{\mathbf y}
+
\mathbf e.
$$

A projeção

$$
\widehat{\mathbf y}
$$

pertence ao espaço coluna de $\mathbf X$, enquanto o resíduo

$$
\mathbf e
$$

é perpendicular a esse espaço.

Essa ortogonalidade é a propriedade geométrica que fundamenta a solução de mínimos quadrados.


::: {.callout-example title="Uso em Inferência: mínimos quadrados"}

No modelo linear,

$$
\mathbf y
=
\mathbf X\boldsymbol\beta
+
\boldsymbol\varepsilon,
$$

os valores ajustados por mínimos quadrados podem ser escritos como

$$
\widehat{\mathbf y}
=
\mathbf X\widehat{\boldsymbol\beta}.
$$

Quando $\mathbf X$ possui posto completo nas colunas,

$$
\widehat{\boldsymbol\beta}
=
(\mathbf X^\mathsf T\mathbf X)^{-1}
\mathbf X^\mathsf T\mathbf y.
$$

Consequentemente,

$$
\widehat{\mathbf y}
=
\mathbf X
(\mathbf X^\mathsf T\mathbf X)^{-1}
\mathbf X^\mathsf T
\mathbf y
=
\mathbf P_{\mathbf X}\mathbf y.
$$

Assim, ajustar o modelo por mínimos quadrados corresponde geometricamente a projetar $\mathbf y$ sobre o espaço gerado pelas colunas de $\mathbf X$ [@lauritzen2023fundamentals, ap. A.1; @rice2007mathematical, secs. 14.3--14.4].
:::


## Transformações vetoriais e matriz jacobiana 

No capítulo anterior, transformações univariadas foram consideradas na forma

$$
Y=g(X).
$$

Quando várias variáveis são transformadas simultaneamente, utilizamos uma função vetorial

$$
g:
\mathbb R^k
\longrightarrow
\mathbb R^m.
$$

Escrevemos

$$
\mathbf y
=
g(\mathbf x),
$$

em que

$$
\mathbf x
=
(x_1,\ldots,x_k)^\mathsf T
$$

e

$$
\mathbf y
=
(y_1,\ldots,y_m)^\mathsf T.
$$

A matriz jacobiana de $g$ é

$$
Dg(\mathbf x)
=
\left[
\frac{\partial g_i(\mathbf x)}
{\partial x_j}
\right]_{
\substack{
i=1,\ldots,m\\
j=1,\ldots,k
}
}.
$$

A jacobiana descreve localmente como pequenas alterações nas componentes de $\mathbf x$ são transformadas em alterações nas componentes de $g(\mathbf x)$.


::: {.callout-example title="Exemplo: transformação em duas dimensões"}

Considere

$$
Y_1
=
X_1+X_2
$$

e

$$
Y_2
=
X_1-X_2.
$$

A transformação pode ser escrita como

$$
\begin{pmatrix}
Y_1\\
Y_2
\end{pmatrix}
=
\begin{pmatrix}
1 & 1\\
1 & -1
\end{pmatrix}
\begin{pmatrix}
X_1\\
X_2
\end{pmatrix}.
$$

A matriz jacobiana da transformação é

$$
Dg(\mathbf x)
=
\begin{pmatrix}
1 & 1\\
1 & -1
\end{pmatrix}.
$$

Seu determinante é

$$
\det Dg(\mathbf x)
=
-2.
$$

Como esse determinante é diferente de zero, a transformação linear é invertível.

Somando e subtraindo as equações,

$$
X_1
=
\frac{Y_1+Y_2}{2}
$$

e

$$
X_2
=
\frac{Y_1-Y_2}{2}.
$$
:::


## Transformações multivariadas e jacobiano 

Considere um vetor aleatório

$$
\mathbf X
=
(X_1,\ldots,X_k)^\mathsf T
$$

com densidade conjunta

$$
f_{\mathbf X}(\mathbf x).
$$

Considere uma transformação

$$
\mathbf Y
=
g(\mathbf X),
$$

em que

$$
g:
\mathbb R^k
\longrightarrow
\mathbb R^k.
$$

Suponha que $g$ seja bijetiva e diferenciável na região considerada e que sua inversa seja

$$
\mathbf x
=
h(\mathbf y).
$$

A densidade conjunta de $\mathbf Y$ é

$$
\boxed{
f_{\mathbf Y}(\mathbf y)
=
f_{\mathbf X}
\{h(\mathbf y)\}
\left|
\det Dh(\mathbf y)
\right|
}
$$

para os valores de $\mathbf y$ pertencentes ao suporte transformado.

A matriz

$$
Dh(\mathbf y)
=
\left[
\frac{\partial h_i(\mathbf y)}
{\partial y_j}
\right]_{i,j=1}^k
$$

é a jacobiana da transformação inversa.

O fator

$$
\left|
\det Dh(\mathbf y)
\right|
$$

corrige a alteração local de volume produzida pela transformação.


### Relação com o caso univariado 

No caso

$$
k=1,
$$

o determinante da matriz jacobiana reduz-se à derivada da transformação inversa:

$$
\left|
\det Dh(y)
\right|
=
\left|
\frac{dh(y)}{dy}
\right|.
$$

Assim,

$$
f_Y(y)
=
f_X\{h(y)\}
\left|
\frac{dh(y)}{dy}
\right|,
$$

que é exatamente a fórmula de transformação univariada apresentada no capítulo anterior [@rice2007mathematical, secs. 2.3 e 3.6; @ramachandran2021r, sec. 3.4].


### Transformação linear 

Considere

$$
\mathbf Y
=
\mathbf A\mathbf X
+
\mathbf b,
$$

em que

$$
\mathbf A
\in
\mathbb R^{k\times k}
$$

é invertível.

A transformação inversa é

$$
\mathbf X
=
\mathbf A^{-1}
(\mathbf Y-\mathbf b).
$$

Portanto,

$$
Dh(\mathbf y)
=
\mathbf A^{-1}.
$$

O determinante jacobiano é

$$
\left|
\det Dh(\mathbf y)
\right|
=
\left|
\det(\mathbf A^{-1})
\right|.
$$

Como

$$
\det(\mathbf A^{-1})
=
\frac{1}{\det(\mathbf A)},
$$

temos

$$
\left|
\det Dh(\mathbf y)
\right|
=
\frac{1}{
|\det(\mathbf A)|
}.
$$

Consequentemente,

$$
\boxed{
f_{\mathbf Y}(\mathbf y)
=
f_{\mathbf X}
\left\{
\mathbf A^{-1}
(\mathbf y-\mathbf b)
\right\}
\frac{1}{
|\det(\mathbf A)|
}.
}
$$


::: {.callout-example title="Exemplo: soma e diferença de duas variáveis"}

Considere novamente

$$
Y_1=X_1+X_2
$$

e

$$
Y_2=X_1-X_2.
$$

A transformação inversa é

$$
X_1
=
\frac{Y_1+Y_2}{2}
$$

e

$$
X_2
=
\frac{Y_1-Y_2}{2}.
$$

Logo,

$$
h(y_1,y_2)
=
\begin{pmatrix}
\dfrac{y_1+y_2}{2}\\[8pt]
\dfrac{y_1-y_2}{2}
\end{pmatrix}.
$$

A matriz jacobiana da transformação inversa é

$$
Dh(\mathbf y)
=
\begin{pmatrix}
\dfrac{1}{2} & \dfrac{1}{2}\\[8pt]
\dfrac{1}{2} & -\dfrac{1}{2}
\end{pmatrix}.
$$

Seu determinante é

$$
\det Dh(\mathbf y)
=
-\frac{1}{2},
$$

e, portanto,

$$
\left|
\det Dh(\mathbf y)
\right|
=
\frac{1}{2}.
$$

Se a densidade conjunta de $(X_1,X_2)$ é conhecida, então

$$
f_{Y_1,Y_2}(y_1,y_2)
=
f_{X_1,X_2}
\left(
\frac{y_1+y_2}{2},
\frac{y_1-y_2}{2}
\right)
\frac{1}{2},
$$

para os valores $(y_1,y_2)$ pertencentes ao suporte transformado.
:::


::: {.callout-example title="Uso em Inferência: distribuições de estatísticas"}

Muitas estatísticas são funções de várias variáveis aleatórias.

Por exemplo, a média e outra quantidade construída a partir da mesma amostra podem ser organizadas como

$$
\mathbf T
=
g(X_1,\ldots,X_n).
$$

Quando se deseja obter a distribuição conjunta dessas estatísticas por meio de uma transformação invertível, o determinante jacobiano corrige a mudança de volume produzida pela transformação.

Esse procedimento será utilizado posteriormente na obtenção de algumas distribuições associadas a amostras normais.
:::


::: {.callout-note title="Jacobian e método delta"}

A matriz jacobiana aparece neste capítulo em dois contextos relacionados, mas distintos.

Na **mudança de variáveis**, utiliza-se o determinante da jacobiana da transformação inversa:

$$
\left|
\det Dh(\mathbf y)
\right|.
$$

No **método delta multivariado**, a jacobiana da própria função $g$,

$$
Dg(\boldsymbol\theta),
$$

descreve sua aproximação linear local.

Portanto, o mesmo objeto matemático participa de dois procedimentos diferentes: transformação de densidades e aproximação assintótica de funções.
:::

## Ferramentas assintóticas 

Em muitos problemas de Inferência Estatística, uma estatística depende do tamanho da amostra. Para cada valor de $n$, podemos ter uma quantidade diferente,

$$
T_n
=
T_n(X_1,\ldots,X_n).
$$

Assim, ao considerar amostras de tamanhos crescentes,

$$
n=1,2,3,\ldots,
$$

obtemos uma sequência de variáveis aleatórias,

$$
T_1,T_2,T_3,\ldots.
$$

A teoria assintótica estuda o comportamento dessas sequências quando

$$
n\to\infty.
$$

Esse estudo permite descrever, por exemplo, se uma estatística se aproxima de determinada quantidade, qual é a ordem de seu erro e qual distribuição pode aproximar suas flutuações para valores grandes de $n$.

::: {.callout-note title="Resultados exatos e resultados assintóticos"}

Um resultado assintótico descreve o comportamento de uma sequência quando

$$
n\to\infty.
$$

Ele não fornece, por si só, a distribuição exata de uma estatística para um tamanho de amostra fixado.

Por exemplo, afirmar que

$$
T_n\xrightarrow{P}\theta
$$

descreve a aproximação de $T_n$ a $\theta$ à medida que $n$ aumenta. Já um resultado da forma

$$
T_n\sim G_n
$$

para determinado $n$ especifica uma distribuição exata.

Os dois tipos de resultado serão utilizados ao longo do livro.
:::


## Modos de convergência 

A expressão informal "$T_n$ se aproxima de $T$" pode assumir significados matemáticos diferentes. Nesta seção serão utilizados quatro modos de convergência: quase certa, em média quadrática, em probabilidade e em distribuição.

Considere uma sequência de variáveis aleatórias

$$
X_1,X_2,\ldots
$$

e uma variável aleatória $X$.


### Convergência quase certa 

::: {.callout-important title="Convergência quase certa"}

Dizemos que $X_n$ converge **quase certamente** para $X$ quando

$$
P
\left(
\lim_{n\to\infty}X_n=X
\right)
=
1.
$$

Escrevemos

$$
X_n
\xrightarrow{\text{q.c.}}
X.
$$
:::

A definição estabelece que, com probabilidade $1$, a sequência numérica

$$
X_1(\omega),
X_2(\omega),
\ldots
$$

converge para

$$
X(\omega).
$$

Portanto, a convergência quase certa descreve o comportamento das trajetórias da sequência para quase todos os resultados do experimento aleatório.


### Convergência em média quadrática 

::: {.callout-important title="Convergência em média quadrática"}

Dizemos que $X_n$ converge **em média quadrática** para $X$ quando

$$
E
\left[
(X_n-X)^2
\right]
\longrightarrow
0,
$$

desde que os momentos envolvidos existam.

Escrevemos

$$
X_n
\xrightarrow{L^2}
X.
$$
:::

A quantidade

$$
E[(X_n-X)^2]
$$

mede o erro quadrático médio entre $X_n$ e $X$. A convergência em média quadrática exige que esse erro tenda a zero.


### Convergência em probabilidade 

::: {.callout-important title="Convergência em probabilidade"}

Dizemos que $X_n$ converge **em probabilidade** para $X$ quando, para todo

$$
\varepsilon>0,
$$

temos

$$
P
\left(
|X_n-X|>\varepsilon
\right)
\longrightarrow
0.
$$

Escrevemos

$$
X_n
\xrightarrow{P}
X.
$$
:::

A definição estabelece que a probabilidade de uma diferença maior do que qualquer tolerância fixada $\varepsilon$ se torna arbitrariamente pequena quando $n$ aumenta.

Quando o limite é uma constante $\theta$,

$$
T_n\xrightarrow{P}\theta,
$$

essa forma de convergência será utilizada posteriormente na definição de **consistência** de estimadores.


### Convergência em distribuição 

::: {.callout-important title="Convergência em distribuição"}

Dizemos que $X_n$ converge **em distribuição** para $X$ quando

$$
F_{X_n}(x)
\longrightarrow
F_X(x)
$$

em todo ponto $x$ no qual $F_X$ é contínua.

Escrevemos

$$
X_n
\xrightarrow{d}
X.
$$
:::

Diferentemente das convergências anteriores, a convergência em distribuição descreve a aproximação entre as **distribuições** das variáveis.

Ela será utilizada especialmente quando uma sequência de estatísticas, após centralização e mudança de escala adequadas, apresentar uma distribuição limite não degenerada.


::: {.callout-example title="Uso em Inferência: dois tipos de comportamento assintótico"}

Considere uma estatística $T_n$ destinada a fornecer informação sobre um parâmetro $\theta$.

Um resultado como

$$
T_n
\xrightarrow{P}
\theta
$$

indica que $T_n$ se concentra progressivamente em torno de $\theta$.

Já um resultado como

$$
\sqrt n(T_n-\theta)
\xrightarrow{d}
N(0,\tau^2)
$$

descreve a distribuição limite das flutuações de $T_n$ em torno de $\theta$ depois de uma mudança de escala.

Os dois resultados possuem funções diferentes. O primeiro descreve aproximação a uma quantidade; o segundo descreve a distribuição do erro em uma escala apropriada.
:::


## Relações entre os modos de convergência 

Os quatro modos de convergência não são equivalentes em geral.

As seguintes implicações serão utilizadas ao longo do livro:

$$
X_n
\xrightarrow{\text{q.c.}}
X
\quad\Longrightarrow\quad
X_n
\xrightarrow{P}
X,
$$

$$
X_n
\xrightarrow{L^2}
X
\quad\Longrightarrow\quad
X_n
\xrightarrow{P}
X
$$

e

$$
X_n
\xrightarrow{P}
X
\quad\Longrightarrow\quad
X_n
\xrightarrow{d}
X.
$$

Podemos representar essas relações por

$$
\begin{array}{ccc}
X_n\xrightarrow{\text{q.c.}}X
& \searrow & \\
&&
X_n\xrightarrow{P}X
\longrightarrow
X_n\xrightarrow{d}X
\\
X_n\xrightarrow{L^2}X
& \nearrow &
\end{array}
$$

Em geral, não há implicação entre convergência quase certa e convergência em média quadrática. As implicações anteriores também não podem ser invertidas sem hipóteses adicionais.

Há uma situação particularmente útil. Se $c$ é uma constante, então

$$
X_n\xrightarrow{d}c
$$

se, e somente se,

$$
X_n\xrightarrow{P}c.
$$

Assim, quando o limite é constante, convergência em distribuição e convergência em probabilidade são equivalentes [@rice2007mathematical, cap. 5; @lauritzen2023fundamentals, ap. A.2].


::: {.callout-note title="Hierarquia e finalidade"}

Para os desenvolvimentos inferenciais deste livro, duas formas aparecerão com maior frequência:

$$
T_n\xrightarrow{P}\theta
$$

para expressar aproximação de uma estatística a uma quantidade fixa, e

$$
Z_n\xrightarrow{d}Z
$$

para descrever uma distribuição limite.

A Lei Fraca dos Grandes Números fornecerá um resultado do primeiro tipo. O Teorema Central do Limite fornecerá um resultado do segundo tipo.
:::


## Lei Fraca dos Grandes Números 

Considere

$$
X_1,X_2,\ldots
$$

variáveis aleatórias independentes e identicamente distribuídas, com

$$
E|X_1|<\infty.
$$

Defina

$$
\overline X_n
=
\frac{1}{n}
\sum_{i=1}^nX_i.
$$

Se

$$
E(X_1)=\mu,
$$

então a **Lei Fraca dos Grandes Números** estabelece que

$$
\boxed{
\overline X_n
\xrightarrow{P}
\mu.
}
$$

Equivalentemente, para todo

$$
\varepsilon>0,
$$

temos

$$
P
\left(
|\overline X_n-\mu|>\varepsilon
\right)
\longrightarrow
0.
$$

A probabilidade de a média amostral permanecer afastada de $\mu$ por mais do que uma tolerância fixa tende a zero quando o tamanho da amostra aumenta [@rice2007mathematical, sec. 5.2; @ramachandran2021r, sec. 3.5].


::: {.callout-note title="Por que Lei Fraca?"}

A denominação **Lei Fraca dos Grandes Números** refere-se à convergência em probabilidade,

$$
\overline X_n
\xrightarrow{P}
\mu.
$$

Existem versões fortes da Lei dos Grandes Números que estabelecem convergência quase certa. Para os desenvolvimentos principais deste livro, a versão em probabilidade será suficiente.
:::


### Interpretação 

A Lei Fraca dos Grandes Números é um resultado de **estabilização** da média.

Ela estabelece que

$$
\overline X_n
$$

se concentra progressivamente em torno de

$$
\mu
$$

à medida que $n$ aumenta.

O resultado não afirma que

$$
\overline X_n=\mu
$$

para amostras grandes, nem especifica a distribuição exata da média para determinado valor de $n$.

Também não descreve diretamente a velocidade ou a forma das flutuações de $\overline X_n$ em torno de $\mu$. Essa segunda questão será tratada pelo Teorema Central do Limite.


::: {.callout-example title="Uso em Inferência: médias e momentos amostrais"}

Considere

$$
X_1,\ldots,X_n
\overset{\mathrm{iid}}{\sim}
P
$$

com

$$
E(X_i)=\mu.
$$

A Lei Fraca dos Grandes Números fornece

$$
\overline X_n
\xrightarrow{P}
\mu.
$$

Mais geralmente, se

$$
E|g(X_1)|<\infty,
$$

podemos aplicar o mesmo resultado às variáveis

$$
g(X_1),\ldots,g(X_n),
$$

obtendo

$$
\frac{1}{n}
\sum_{i=1}^n
g(X_i)
\xrightarrow{P}
E\{g(X_1)\}.
$$

Isso permitirá estudar posteriormente médias, proporções e momentos amostrais como quantidades que se aproximam de características da distribuição.
:::


```{r}
#| label: fig-lgfn-media-amostral
#| echo: false
#| fig-width: 6
#| fig-height: 6
#| fig-align: center
#| fig-cap: "Trajetórias de médias acumuladas de amostras exponenciais com média mu=1. As médias amostrais tendem a se estabilizar em torno da média populacional à medida que n aumenta."
#| warning: false
#| message: false

set.seed(1234)

n_max <- 500
n_traj <- 5

dados_lgfn <- tidyr::crossing(
  trajetoria = factor(1:n_traj),
  n = 1:n_max
) |>
  group_by(trajetoria) |>
  mutate(
    X = rexp(
      n_max,
      rate = 1
    ),
    media = cummean(X)
  ) |>
  ungroup()

ggplot(
  dados_lgfn,
  aes(
    x = n,
    y = media,
    group = trajetoria,
    linetype = trajetoria
  )
) +
  geom_line(
    linewidth = 0.8,
    alpha = 0.8
  ) +
  geom_hline(
    yintercept = 1,
    linewidth = 1
  ) +
  annotate(
    "text",
    x = 450,
    y = 1.08,
    label = "\u03bc = 1",
    size = 4.5
  ) +
  scale_linetype_manual(
    values = c(
      "solid",
      "dashed",
      "dotted",
      "dotdash",
      "longdash"
    )
  ) +
  labs(
    title = "Estabilização da média amostral",
    x = "Tamanho da amostra (n)",
    y = expression(bar(X)[n]),
    linetype = "Trajetória"
  ) +
  tema_matematico
```

A @fig-lgfn-media-amostral ilustra o comportamento descrito pela Lei Fraca dos Grandes Números. As trajetórias correspondem a diferentes sequências de observações provenientes de uma distribuição exponencial com

$$
E(X)=1.
$$

Para valores pequenos de $n$, as médias acumuladas apresentam maior variabilidade entre trajetórias. À medida que $n$ aumenta, elas tendem a permanecer mais próximas de

$$
\mu=1.
$$

A figura ilustra a estabilização da média, mas não constitui uma demonstração da Lei Fraca dos Grandes Números.


## Teorema Central do Limite 

A Lei Fraca dos Grandes Números descreve a aproximação

$$
\overline X_n
\xrightarrow{P}
\mu.
$$

Para estudar as flutuações da média em torno de $\mu$, é necessário considerar uma mudança de escala.

Considere

$$
X_1,X_2,\ldots
$$

variáveis aleatórias independentes e identicamente distribuídas, com

$$
E(X_1)=\mu
$$

e

$$
0<
\operatorname{Var}(X_1)
=
\sigma^2
<
\infty.
$$

Então, pelo **Teorema Central do Limite**,

$$
\boxed{
\frac{
\sqrt n(\overline X_n-\mu)
}{
\sigma
}
\xrightarrow{d}
N(0,1).
}
$$

Equivalentemente,

$$
\boxed{
\frac{
\sum_{i=1}^nX_i-n\mu
}{
\sigma\sqrt n
}
\xrightarrow{d}
N(0,1).
}
$$

O resultado descreve a distribuição limite das flutuações padronizadas da média ou da soma em torno de seus respectivos valores esperados [@rice2007mathematical, sec. 5.3; @ramachandran2021r, sec. 3.5; @chihara2022, sec. 4.3].


### Centralização e mudança de escala 

A quantidade

$$
\overline X_n-\mu
$$

representa o desvio da média amostral em relação à média da distribuição.

Como

$$
\operatorname{Var}(\overline X_n)
=
\frac{\sigma^2}{n},
$$

seu desvio-padrão é

$$
\frac{\sigma}{\sqrt n}.
$$

Portanto,

$$
\frac{
\overline X_n-\mu
}{
\sigma/\sqrt n
}
=
\frac{
\sqrt n(\overline X_n-\mu)
}{
\sigma
}
$$

corresponde à média amostral centralizada e dividida por seu desvio-padrão.


::: {.callout-important title="O que o Teorema Central do Limite estabelece"}

O Teorema Central do Limite **não afirma que as observações individuais se tornam normalmente distribuídas** quando $n$ aumenta.

A distribuição das observações

$$
X_1,\ldots,X_n
$$

não é modificada pelo aumento do tamanho da amostra.

O resultado estabelece a convergência da distribuição da quantidade padronizada

$$
\frac{
\sqrt n(\overline X_n-\mu)
}{
\sigma
}
$$

para a distribuição normal padrão.

Para valores suficientemente grandes de $n$, essa convergência sustenta a aproximação

$$
\overline X_n
\approx
N
\left(
\mu,
\frac{\sigma^2}{n}
\right).
$$

A qualidade da aproximação para um valor finito de $n$ depende da distribuição das observações. Distribuições com forte assimetria ou caudas pesadas podem exigir amostras maiores para que a aproximação normal seja adequada.
:::


### Visualização da convergência 

A aproximação produzida pelo Teorema Central do Limite pode ser visualizada a partir de uma distribuição que não é normal.

Considere

$$
X_1,\ldots,X_n
\overset{\mathrm{iid}}{\sim}
\operatorname{Exponencial}(1).
$$

Nesse caso,

$$
E(X_i)=1
$$

e

$$
\operatorname{Var}(X_i)=1.
$$

Além disso,

$$
S_n
=
\sum_{i=1}^nX_i
\sim
\operatorname{Gama}(n,1).
$$

A variável padronizada é

$$
Z_n
=
\sqrt n
(\overline X_n-1)
=
\frac{S_n-n}{\sqrt n}.
$$

O Teorema Central do Limite estabelece

$$
Z_n
\xrightarrow{d}
N(0,1).
$$


```{r}
#| label: fig-tcl-exponencial
#| echo: false
#| fig-width: 6
#| fig-height: 10
#| fig-align: center
#| fig-cap: "Densidade da média exponencial padronizada para diferentes tamanhos de amostra e densidade da distribuição normal padrão."
#| warning: false
#| message: false

ns <- c(1, 5, 30)

z <- seq(-4, 4, length.out = 1500)

dados_tcl <- tidyr::crossing(
  z = z,
  n = ns
) |>
  mutate(
    s = n + sqrt(n) * z,
    densidade = if_else(
      s > 0,
      sqrt(n) *
        dgamma(
          s,
          shape = n,
          rate = 1
        ),
      0
    ),
    normal = dnorm(z),
    n = factor(
      n,
      levels = ns,
      labels = c(
        "n = 1",
        "n = 5",
        "n = 30"
      )
    )
  )

ggplot(
  dados_tcl,
  aes(
    x = z
  )
) +
  geom_line(
    aes(
      y = densidade,
      linetype = "Distribuição de Z[n]"
    ),
    linewidth = 1
  ) +
  geom_line(
    aes(
      y = normal,
      linetype = "Normal padrão"
    ),
    linewidth = 1
  ) +
  facet_wrap(
    ~ n,
    ncol = 1
  ) +
  scale_linetype_manual(
    values = c(
      "Distribuição de Z[n]" = "solid",
      "Normal padrão" = "dashed"
    )
  ) +
  labs(
    title = "Convergência para a distribuição normal",
    x = expression(z),
    y = "Densidade",
    linetype = NULL
  ) +
  tema_matematico
```

A @fig-tcl-exponencial parte de observações exponenciais, cuja distribuição é fortemente assimétrica quando $n=1$. À medida que o tamanho da amostra aumenta, a densidade da média padronizada

$$
Z_n
=
\sqrt n(\overline X_n-1)
$$

se aproxima da densidade da distribuição

$$
N(0,1).
$$

Para $n=30$, a diferença entre as duas curvas já é consideravelmente menor do que para $n=1$ ou $n=5$.

A figura destaca que o objeto que se aproxima da normal é a **distribuição da média padronizada**, e não a distribuição das observações individuais.


## Lei Fraca dos Grandes Números e Teorema Central do Limite 

Os dois resultados descrevem aspectos diferentes do comportamento da média amostral.

A Lei Fraca dos Grandes Números estabelece

$$
\overline X_n
\xrightarrow{P}
\mu.
$$

Seu foco é a **estabilização** da média amostral em torno da média da distribuição.

O Teorema Central do Limite estabelece

$$
\frac{
\sqrt n(\overline X_n-\mu)
}{
\sigma
}
\xrightarrow{d}
N(0,1).
$$

Seu foco é a **distribuição das flutuações** de $\overline X_n$ em torno de $\mu$ na escala

$$
n^{-1/2}.
$$

| Resultado | Objeto | Conclusão |
|:---|:---|:---|
| Lei Fraca dos Grandes Números | $\overline X_n$ | aproxima-se de $\mu$ em probabilidade |
| Teorema Central do Limite | $\sqrt n(\overline X_n-\mu)/\sigma$ | aproxima-se em distribuição de $N(0,1)$ |

Podemos resumir as funções dos dois resultados por

$$
\boxed{
\text{LGN}
\longrightarrow
\text{estabilização}
}
$$

e

$$
\boxed{
\text{TCL}
\longrightarrow
\text{distribuição das flutuações}.
}
$$


::: {.callout-example title="Uso em Inferência: consistência e normalidade assintótica"}

Os dois resultados serão utilizados de maneiras diferentes nos capítulos posteriores.

A convergência

$$
\overline X_n
\xrightarrow{P}
\mu
$$

fornecida pela Lei Fraca dos Grandes Números é a estrutura típica de um resultado de **consistência**.

Já a convergência

$$
\sqrt n
(\overline X_n-\mu)
\xrightarrow{d}
N(0,\sigma^2)
$$

é a estrutura típica de um resultado de **normalidade assintótica**.

A primeira descreve para onde a estatística converge. A segunda descreve como seu erro se comporta, após a mudança de escala apropriada.
:::


## Teorema do mapeamento contínuo 

Depois de obter um resultado de convergência para uma sequência, frequentemente é necessário estudar uma função dessa sequência.

O **teorema do mapeamento contínuo** permite transferir a convergência para funções contínuas.

Se

$$
X_n
\xrightarrow{P}
X
$$

e $g$ é contínua nos valores relevantes de $X$, então

$$
\boxed{
g(X_n)
\xrightarrow{P}
g(X).
}
$$

A versão correspondente para convergência em distribuição estabelece que, se

$$
X_n
\xrightarrow{d}
X,
$$

então

$$
\boxed{
g(X_n)
\xrightarrow{d}
g(X)
}
$$

quando $g$ é contínua com probabilidade $1$ sob a distribuição limite [@lauritzen2023fundamentals, teorema A.11].


::: {.callout-example title="Exemplo: transformações contínuas"}

Suponha que

$$
T_n
\xrightarrow{P}
\theta,
\qquad
\theta>0.
$$

Como

$$
g_1(x)=x^2,
$$

$$
g_2(x)=\sqrt x
$$

e

$$
g_3(x)=\log x
$$

são contínuas em $\theta>0$, segue que

$$
T_n^2
\xrightarrow{P}
\theta^2,
$$

$$
\sqrt{T_n}
\xrightarrow{P}
\sqrt\theta
$$

e

$$
\log T_n
\xrightarrow{P}
\log\theta.
$$
:::


::: {.callout-example title="Uso em Inferência: funções de estimadores consistentes"}

Suponha que uma sequência de estimadores satisfaça

$$
\widehat\theta_n
\xrightarrow{P}
\theta.
$$

Se $g$ é contínua em $\theta$, então

$$
g(\widehat\theta_n)
\xrightarrow{P}
g(\theta).
$$

Assim, a consistência de um estimador pode ser transferida para transformações contínuas dele.

Por exemplo, se

$$
\widehat\lambda_n
\xrightarrow{P}
\lambda,
\qquad
\lambda>0,
$$

então

$$
\frac{1}{\widehat\lambda_n}
\xrightarrow{P}
\frac{1}{\lambda}.
$$

Essa propriedade será utilizada quando a quantidade de interesse for uma função do parâmetro originalmente utilizado para especificar o modelo.
:::


## Lema de Slutsky 

O teorema do mapeamento contínuo permite transformar uma sequência convergente. O **lema de Slutsky** permite combinar sequências com diferentes tipos de limite.

Suponha que

$$
X_n
\xrightarrow{d}
X
$$

e

$$
Y_n
\xrightarrow{P}
c,
$$

em que $c$ é uma constante.

Então,

$$
\boxed{
X_n+Y_n
\xrightarrow{d}
X+c,
}
$$

$$
\boxed{
X_nY_n
\xrightarrow{d}
cX,
}
$$

e, se

$$
c\neq0,
$$

$$
\boxed{
\frac{X_n}{Y_n}
\xrightarrow{d}
\frac{X}{c}.
}
$$

O resultado permite combinar uma sequência com distribuição limite não degenerada e outra que converge em probabilidade para uma constante [@lauritzen2023fundamentals, corolário A.12].


::: {.callout-example title="Exemplo: substituição de uma quantidade desconhecida"}

Suponha que

$$
\frac{
\sqrt n(T_n-\theta)
}{
\sigma
}
\xrightarrow{d}
N(0,1)
$$

e que

$$
S_n
\xrightarrow{P}
\sigma,
\qquad
\sigma>0.
$$

Podemos escrever

$$
\frac{
\sqrt n(T_n-\theta)
}{
S_n
}
=
\frac{
\sqrt n(T_n-\theta)
}{
\sigma
}
\frac{\sigma}{S_n}.
$$

Como

$$
S_n
\xrightarrow{P}
\sigma,
$$

o teorema do mapeamento contínuo fornece

$$
\frac{\sigma}{S_n}
\xrightarrow{P}
1.
$$

Aplicando o lema de Slutsky,

$$
\frac{
\sqrt n(T_n-\theta)
}{
S_n
}
\xrightarrow{d}
N(0,1).
$$
:::


::: {.callout-example title="Uso em Inferência: padronização com erro-padrão estimado"}

Resultados de normalidade assintótica frequentemente assumem a forma

$$
\frac{
\sqrt n(T_n-\theta)
}{
\tau(\theta)
}
\xrightarrow{d}
N(0,1),
$$

em que

$$
\tau(\theta)
$$

depende de uma quantidade desconhecida.

Se existe um estimador consistente

$$
\widehat\tau_n
\xrightarrow{P}
\tau(\theta),
$$

com

$$
\tau(\theta)>0,
$$

Slutsky permite substituir a quantidade desconhecida por sua versão estimada:

$$
\boxed{
\frac{
\sqrt n(T_n-\theta)
}{
\widehat\tau_n
}
\xrightarrow{d}
N(0,1).
}
$$

Esse mecanismo será utilizado posteriormente na construção de estatísticas padronizadas, erros-padrão assintóticos e intervalos de confiança.
:::


::: {.callout-note title="Fluxo dos resultados assintóticos"}

Até este ponto, as ferramentas podem ser organizadas da seguinte forma:

$$
\boxed{
\text{Lei Fraca dos Grandes Números}
\longrightarrow
\text{convergência em probabilidade}
}
$$

$$
\boxed{
\text{Teorema Central do Limite}
\longrightarrow
\text{convergência em distribuição}
}
$$

$$
\boxed{
\text{mapeamento contínuo}
\longrightarrow
\text{transformação de limites}
}
$$

$$
\boxed{
\text{Slutsky}
\longrightarrow
\text{combinação e substituição de limites}.
}
$$

O próximo resultado acrescentará uma nova operação a esse fluxo: utilizar uma **aproximação de Taylor** para obter a distribuição assintótica de uma função de uma estatística.
:::

## Método delta 

O teorema do mapeamento contínuo permite concluir que, se

$$
T_n\xrightarrow{P}\theta,
$$

então

$$
g(T_n)\xrightarrow{P}g(\theta)
$$

para funções contínuas $g$.

Esse resultado informa **para onde** $g(T_n)$ converge, mas não descreve a distribuição de suas flutuações em torno de $g(\theta)$.

Quando já conhecemos uma distribuição assintótica para $T_n$, o **método delta** permite obter uma distribuição assintótica para $g(T_n)$. A ferramenta matemática que produz essa passagem é a aproximação de Taylor.


### Método delta univariado 

Suponha que

$$
\sqrt n(T_n-\theta)
\xrightarrow{d}
N(0,\tau^2)
$$

e que

$$
g:\mathbb R\longrightarrow\mathbb R
$$

seja diferenciável em $\theta$, com

$$
g'(\theta)\neq0.
$$

Então,

$$
\boxed{
\sqrt n
\{g(T_n)-g(\theta)\}
\xrightarrow{d}
N
\left(
0,
[g'(\theta)]^2\tau^2
\right).
}
$$


### De Taylor ao método delta 

Como $g$ é diferenciável em $\theta$,

$$
g(T_n)
=
g(\theta)
+
g'(\theta)(T_n-\theta)
+
r_n,
$$

em que

$$
r_n
=
o_P(|T_n-\theta|).
$$

Portanto,

$$
g(T_n)-g(\theta)
=
g'(\theta)(T_n-\theta)
+
r_n.
$$

Multiplicando por $\sqrt n$,

$$
\sqrt n
\{g(T_n)-g(\theta)\}
=
g'(\theta)
\sqrt n(T_n-\theta)
+
\sqrt n\,r_n.
$$

Da hipótese

$$
\sqrt n(T_n-\theta)
\xrightarrow{d}
N(0,\tau^2)
$$

segue que

$$
\sqrt n(T_n-\theta)
=
O_P(1).
$$

Como o termo de resto é de ordem menor que $|T_n-\theta|$,

$$
\sqrt n\,r_n
=
o_P(1).
$$

Assim,

$$
\sqrt n
\{g(T_n)-g(\theta)\}
=
g'(\theta)
\sqrt n(T_n-\theta)
+
o_P(1).
$$

Pelo lema de Slutsky,

$$
\sqrt n
\{g(T_n)-g(\theta)\}
\xrightarrow{d}
N
\left(
0,
[g'(\theta)]^2\tau^2
\right).
$$

O método delta pode, portanto, ser resumido por

$$
\boxed{
\text{distribuição assintótica}
+
\text{Taylor}
+
\text{Slutsky}
\longrightarrow
\text{distribuição assintótica da transformação}.
}
$$


::: {.callout-example title="Exemplo: quadrado da média amostral"}

Suponha que

$$
\sqrt n
(\overline X_n-\mu)
\xrightarrow{d}
N(0,\sigma^2),
$$

com

$$
\mu\neq0.
$$

Considere

$$
g(x)=x^2.
$$

A derivada é

$$
g'(x)=2x,
$$

de modo que

$$
g'(\mu)=2\mu.
$$

Pelo método delta,

$$
\sqrt n
\left(
\overline X_n^2-\mu^2
\right)
\xrightarrow{d}
N
\left(
0,
4\mu^2\sigma^2
\right).
$$

Equivalentemente, para valores grandes de $n$,

$$
\overline X_n^2
\approx
N
\left(
\mu^2,
\frac{
4\mu^2\sigma^2
}{n}
\right).
$$

A variância assintótica de $\overline X_n^2$ é, portanto,

$$
\frac{
4\mu^2\sigma^2
}{n}.
$$
:::


::: {.callout-example title="Exemplo: transformação logarítmica"}

Suponha que

$$
\sqrt n(T_n-\theta)
\xrightarrow{d}
N(0,\tau^2),
$$

com

$$
\theta>0.
$$

Considere

$$
g(x)=\log x.
$$

Como

$$
g'(\theta)
=
\frac{1}{\theta},
$$

o método delta fornece

$$
\boxed{
\sqrt n
\{\log T_n-\log\theta\}
\xrightarrow{d}
N
\left(
0,
\frac{\tau^2}{\theta^2}
\right).
}
$$
:::


::: {.callout-example title="Uso em Inferência: função de um parâmetro"}

Em uma distribuição exponencial parametrizada pela taxa $\lambda$,

$$
E(X)
=
\frac{1}{\lambda}.
$$

Suponha que um estimador $\widehat\lambda_n$ satisfaça

$$
\sqrt n
(\widehat\lambda_n-\lambda)
\xrightarrow{d}
N(0,\tau^2).
$$

Se a quantidade de interesse for o tempo médio

$$
\mu
=
g(\lambda)
=
\frac{1}{\lambda},
$$

então

$$
g'(\lambda)
=
-\frac{1}{\lambda^2}.
$$

Pelo método delta,

$$
\sqrt n
\left(
\frac{1}{\widehat\lambda_n}
-
\frac{1}{\lambda}
\right)
\xrightarrow{d}
N
\left(
0,
\frac{\tau^2}{\lambda^4}
\right).
$$

Assim, uma distribuição assintótica para o estimador do parâmetro original pode ser transferida para uma função desse parâmetro.
:::


### Visualização do método delta 

O efeito do método delta pode ser observado em um exemplo no qual a estatística original possui uma distribuição assintótica conhecida.

Considere

$$
X_1,\ldots,X_n
\overset{\mathrm{iid}}{\sim}
\operatorname{Exponencial}(1).
$$

Como

$$
E(X_i)=1
$$

e

$$
\operatorname{Var}(X_i)=1,
$$

o Teorema Central do Limite fornece

$$
\sqrt n
(\overline X_n-1)
\xrightarrow{d}
N(0,1).
$$

Para

$$
g(x)=\log x,
$$

temos

$$
g(1)=0
$$

e

$$
g'(1)=1.
$$

Portanto, pelo método delta,

$$
\sqrt n
\log\overline X_n
\xrightarrow{d}
N(0,1).
$$


```{r}
#| label: fig-metodo-delta
#| echo: false
#| fig-width: 6
#| fig-height: 10
#| fig-align: center
#| fig-cap: "Distribuição simulada para amostras exponenciais e densidade normal padrão prevista pelo método delta."
#| warning: false
#| message: false

set.seed(1234)

ns <- c(5, 30, 100)
B <- 10000

dados_delta <- bind_rows(
  lapply(
    ns,
    function(n) {
      amostras <- matrix(
        rexp(
          B * n,
          rate = 1
        ),
        nrow = B,
        ncol = n
      )

      medias <- rowMeans(amostras)

      tibble(
        n = n,
        z = sqrt(n) * log(medias)
      )
    }
  )
) |>
  mutate(
    n = factor(
      n,
      levels = ns,
      labels = c(
        "n = 5",
        "n = 30",
        "n = 100"
      )
    )
  )

ggplot(
  dados_delta,
  aes(
    x = z
  )
) +
  geom_density(
    aes(
      linetype = "Distribuição simulada"
    ),
    linewidth = 1
  ) +
  stat_function(
    fun = dnorm,
    aes(
      linetype = "Normal padrão"
    ),
    linewidth = 1
  ) +
  facet_wrap(
    ~ n,
    ncol = 1
  ) +
  scale_linetype_manual(
    values = c(
      "Distribuição simulada" = "solid",
      "Normal padrão" = "dashed"
    )
  ) +
  labs(
    title = "Método delta",
    x = expression(
      sqrt(n) * log(bar(X)[n])
    ),
    y = "Densidade",
    linetype = NULL
  ) +
  tema_matematico
```

A @fig-metodo-delta mostra que, para amostras pequenas, a distribuição de

$$
\sqrt n
\log\overline X_n
$$

ainda apresenta diferenças em relação à normal padrão. À medida que $n$ aumenta, a distribuição simulada se aproxima de

$$
N(0,1),
$$

como previsto pelo método delta.

O resultado é assintótico. A qualidade da aproximação para um tamanho de amostra específico depende do modelo, da transformação e do valor de $n$.


### Quando a primeira derivada é nula 

A versão de primeira ordem do método delta depende da derivada

$$
g'(\theta).
$$

Se

$$
g'(\theta)=0,
$$

a aproximação linear

$$
g(T_n)-g(\theta)
\approx
g'(\theta)(T_n-\theta)
$$

torna-se degenerada.

Nesse caso, pode ser necessário utilizar uma expansão de Taylor de ordem superior e uma normalização diferente.

::: {.callout-note title="Exemplo de degenerescência de primeira ordem"}

Considere

$$
g(x)=x^2
$$

e

$$
\theta=0.
$$

Então,

$$
g'(0)=0.
$$

A aproximação de primeira ordem não descreve a variação de $T_n^2$ em torno de zero.

O primeiro termo não nulo da expansão aparece na segunda ordem:

$$
g(T_n)
=
T_n^2.
$$

Resultados desse tipo exigem tratamento específico e não serão necessários para os principais desenvolvimentos deste capítulo.
:::


## Método delta multivariado 

O método delta também se aplica quando a estatística e o parâmetro são vetoriais.

Considere

$$
\mathbf T_n
\in
\mathbb R^k
$$

e

$$
\boldsymbol\theta
\in
\mathbb R^k.
$$

Suponha que

$$
\sqrt n
(\mathbf T_n-\boldsymbol\theta)
\xrightarrow{d}
N_k
(
\mathbf0,
\boldsymbol\Sigma
).
$$

Considere uma função diferenciável

$$
g:
\mathbb R^k
\longrightarrow
\mathbb R^m.
$$

Se

$$
Dg(\boldsymbol\theta)
$$

denota a matriz jacobiana de $g$ avaliada em $\boldsymbol\theta$, então

$$
\boxed{
\sqrt n
\{
g(\mathbf T_n)
-
g(\boldsymbol\theta)
\}
\xrightarrow{d}
N_m
\left[
\mathbf0,
Dg(\boldsymbol\theta)
\boldsymbol\Sigma
Dg(\boldsymbol\theta)^\mathsf T
\right].
}
$$

O resultado decorre da aproximação de primeira ordem

$$
g(\mathbf T_n)
-
g(\boldsymbol\theta)
\approx
Dg(\boldsymbol\theta)
(\mathbf T_n-\boldsymbol\theta).
$$

A matriz de covariâncias assintótica é transformada segundo

$$
\boxed{
\boldsymbol\Sigma
\longmapsto
Dg(\boldsymbol\theta)
\boldsymbol\Sigma
Dg(\boldsymbol\theta)^\mathsf T.
}
$$


### Caso escalar 

Quando

$$
m=1,
$$

a função

$$
g:
\mathbb R^k
\longrightarrow
\mathbb R
$$

possui gradiente

$$
\nabla g(\boldsymbol\theta).
$$

Nesse caso, a variância limite é

$$
\boxed{
\nabla g(\boldsymbol\theta)^\mathsf T
\boldsymbol\Sigma
\nabla g(\boldsymbol\theta).
}
$$


::: {.callout-example title="Exemplo: razão entre duas quantidades"}

Suponha que

$$
\sqrt n
\left[
\begin{pmatrix}
T_{1n}\\
T_{2n}
\end{pmatrix}
-
\begin{pmatrix}
\theta_1\\
\theta_2
\end{pmatrix}
\right]
\xrightarrow{d}
N_2
\left(
\mathbf0,
\boldsymbol\Sigma
\right),
$$

com

$$
\theta_2\neq0.
$$

Considere

$$
g(\theta_1,\theta_2)
=
\frac{\theta_1}{\theta_2}.
$$

O gradiente é

$$
\nabla g(\theta_1,\theta_2)
=
\begin{pmatrix}
\dfrac{1}{\theta_2}\\[8pt]
-\dfrac{\theta_1}{\theta_2^2}
\end{pmatrix}.
$$

Pelo método delta,

$$
\sqrt n
\left(
\frac{T_{1n}}{T_{2n}}
-
\frac{\theta_1}{\theta_2}
\right)
\xrightarrow{d}
N
\left(
0,
\nabla g(\boldsymbol\theta)^\mathsf T
\boldsymbol\Sigma
\nabla g(\boldsymbol\theta)
\right).
$$
:::


::: {.callout-example title="Uso em Inferência: funções de parâmetros vetoriais"}

Considere um modelo descrito por

$$
\boldsymbol\theta
=
(\theta_1,\ldots,\theta_k)^\mathsf T
$$

e um estimador vetorial

$$
\widehat{\boldsymbol\theta}_n.
$$

A quantidade de interesse pode ser uma função escalar dos parâmetros,

$$
\psi
=
g(\boldsymbol\theta).
$$

Mesmo quando existe uma distribuição assintótica para

$$
\widehat{\boldsymbol\theta}_n,
$$

a distribuição de

$$
g(\widehat{\boldsymbol\theta}_n)
$$

não precisa ser obtida novamente a partir do início.

O método delta utiliza o gradiente de $g$ e a matriz de covariâncias assintótica de $\widehat{\boldsymbol\theta}_n$ para obter a variância assintótica da transformação [@lauritzen2023fundamentals, teorema A.19; @chihara2022, sec. 7.7].
:::


## Ordens estocásticas 

Resultados assintóticos frequentemente envolvem vários termos cujas magnitudes precisam ser comparadas.

As notações

$$
O_P
$$

e

$$
o_P
$$

permitem registrar essas magnitudes de forma compacta, sem repetir a cada passo uma afirmação completa de convergência.

Considere uma sequência de variáveis aleatórias

$$
X_n
$$

e uma sequência determinística positiva

$$
a_n>0.
$$


### Ordem em probabilidade 

::: {.callout-important title="Ordem em probabilidade"}

Escrevemos

$$
X_n
=
O_P(a_n)
$$

quando

$$
\frac{X_n}{a_n}
$$

é **limitado em probabilidade**.

Formalmente, para todo

$$
\varepsilon>0,
$$

existe

$$
M>0
$$

tal que, para $n$ suficientemente grande,

$$
P
\left(
\left|
\frac{X_n}{a_n}
\right|
>M
\right)
<
\varepsilon.
$$
:::

A expressão

$$
X_n=O_P(a_n)
$$

indica que a magnitude probabilística de $X_n$ não excede sistematicamente a ordem determinada por $a_n$.

Em particular,

$$
X_n=O_P(1)
$$

significa que a sequência é limitada em probabilidade.


### Pequena ordem em probabilidade 

::: {.callout-important title="Pequena ordem em probabilidade"}

Escrevemos

$$
X_n
=
o_P(a_n)
$$

quando

$$
\frac{X_n}{a_n}
\xrightarrow{P}
0.
$$
:::

Nesse caso, $X_n$ torna-se desprezível em relação a $a_n$ em probabilidade.

Em particular,

$$
X_n=o_P(1)
$$

se, e somente se,

$$
X_n\xrightarrow{P}0.
$$


### Diferença entre \(O_P\) e \(o_P\) 

As expressões

$$
X_n=O_P(a_n)
$$

e

$$
X_n=o_P(a_n)
$$

não possuem o mesmo significado.

A primeira estabelece que

$$
\frac{X_n}{a_n}
$$

permanece limitado em probabilidade.

A segunda estabelece a condição mais forte

$$
\frac{X_n}{a_n}
\xrightarrow{P}
0.
$$

Portanto,

$$
\boxed{
X_n=o_P(a_n)
\quad\Longrightarrow\quad
X_n=O_P(a_n).
}
$$

A implicação inversa não é válida em geral.


### Taxa de convergência 

Considere uma estatística $T_n$ que se aproxima de $\theta$.

A expressão

$$
T_n-\theta
=
O_P(n^{-1/2})
$$

indica que seu erro possui ordem probabilística

$$
n^{-1/2}.
$$

Isso significa que a multiplicação do erro por $\sqrt n$ produz uma sequência limitada em probabilidade:

$$
\sqrt n
(T_n-\theta)
=
O_P(1).
$$


::: {.callout-example title="Exemplo: média amostral"}

Sob as condições do Teorema Central do Limite,

$$
\sqrt n
(\overline X_n-\mu)
\xrightarrow{d}
N(0,\sigma^2).
$$

Toda sequência que converge em distribuição para uma variável aleatória própria é limitada em probabilidade. Portanto,

$$
\sqrt n
(\overline X_n-\mu)
=
O_P(1).
$$

Dividindo por $\sqrt n$,

$$
\boxed{
\overline X_n-\mu
=
O_P(n^{-1/2}).
}
$$

Assim, a média amostral se aproxima de $\mu$ com erro de ordem probabilística $n^{-1/2}$.
:::


### Algumas regras de cálculo 

As ordens estocásticas obedecem a regras que facilitam a manipulação de expansões assintóticas.

Se

$$
X_n=O_P(a_n)
$$

e

$$
Y_n=O_P(b_n),
$$

então

$$
X_nY_n
=
O_P(a_nb_n).
$$

Se

$$
X_n=o_P(a_n)
$$

e

$$
Y_n=O_P(b_n),
$$

então

$$
X_nY_n
=
o_P(a_nb_n).
$$

Se

$$
X_n=O_P(a_n)
$$

e

$$
Y_n=O_P(a_n),
$$

então

$$
X_n+Y_n
=
O_P(a_n).
$$

Se

$$
X_n=o_P(a_n)
$$

e

$$
Y_n=o_P(a_n),
$$

então

$$
X_n+Y_n
=
o_P(a_n).
$$

Essas regras serão utilizadas posteriormente para identificar quais parcelas dominam uma expansão e quais podem ser incorporadas ao termo de resto.


::: {.callout-example title="Uso em Inferência: expansão assintótica"}

Suponha que uma estatística satisfaça uma representação da forma

$$
T_n-\theta
=
\frac{1}{\sqrt n}Z_n
+
R_n,
$$

com

$$
Z_n=O_P(1)
$$

e

$$
R_n=o_P(n^{-1/2}).
$$

Então,

$$
T_n-\theta
=
O_P(n^{-1/2}).
$$

Além disso, multiplicando a expressão por $\sqrt n$,

$$
\sqrt n(T_n-\theta)
=
Z_n
+
o_P(1).
$$

Se

$$
Z_n\xrightarrow{d}Z,
$$

o lema de Slutsky fornece

$$
\sqrt n(T_n-\theta)
\xrightarrow{d}
Z.
$$

Esse tipo de representação será utilizado posteriormente em expansões envolvendo estimadores, função escore e log-verossimilhança [@lauritzen2023fundamentals, sec. 5.5 e ap. A.2].
:::


## Mapa das ferramentas assintóticas 

Os resultados desenvolvidos nesta parte possuem funções diferentes e podem ser organizados segundo o tipo de questão que respondem.

| Ferramenta | Função principal |
|:---|:---|
| Convergência em probabilidade | expressar aproximação de uma estatística a uma quantidade |
| Convergência em distribuição | expressar aproximação entre distribuições |
| Lei Fraca dos Grandes Números | produzir convergência da média para a esperança |
| Teorema Central do Limite | produzir uma distribuição limite para flutuações padronizadas |
| Mapeamento contínuo | transformar sequências convergentes |
| Lema de Slutsky | combinar limites e substituir quantidades convergentes |
| Método delta | transferir uma distribuição assintótica para uma função diferenciável |
| $O_P$ | registrar ordem probabilística |
| $o_P$ | registrar termos assintoticamente desprezíveis |

Um fluxo típico pode ser representado por

$$
\boxed{
\text{LGN}
\longrightarrow
\text{convergência em probabilidade}
\longrightarrow
\text{consistência}
}
$$

e

$$
\boxed{
\text{TCL}
\longrightarrow
\text{convergência em distribuição}
\longrightarrow
\text{normalidade assintótica}.
}
$$

Quando a quantidade de interesse é uma função da estatística,

$$
\boxed{
\text{TCL}
+
\text{Taylor}
+
\text{Slutsky}
\longrightarrow
\text{método delta}.
}
$$

As ordens estocásticas fornecem uma linguagem compacta para escrever os erros e termos de resto que aparecem nessas aproximações.


## Síntese 

Os resultados deste capítulo podem ser organizados em duas partes complementares.

A primeira reúne ferramentas matemáticas utilizadas para representar e manipular funções, vetores e matrizes:

- somatórios, produtos e logaritmos;
- diferenciação;
- gradientes e matrizes hessianas;
- aproximações de Taylor;
- vetores e matrizes;
- formas quadráticas;
- projeções;
- matrizes jacobianas;
- transformações multivariadas.

Essas ferramentas serão utilizadas em problemas de otimização, transformações de variáveis aleatórias, verossimilhança, métodos de mínimos quadrados e aproximações locais.

A segunda parte reúne ferramentas para estudar sequências de estatísticas quando

$$
n\to\infty:
$$

- convergência quase certa;
- convergência em média quadrática;
- convergência em probabilidade;
- convergência em distribuição;
- Lei Fraca dos Grandes Números;
- Teorema Central do Limite;
- teorema do mapeamento contínuo;
- lema de Slutsky;
- método delta;
- ordens estocásticas.

A Lei Fraca dos Grandes Números descreve a estabilização da média amostral,

$$
\overline X_n
\xrightarrow{P}
\mu,
$$

enquanto o Teorema Central do Limite descreve suas flutuações na escala $n^{-1/2}$:

$$
\frac{
\sqrt n(\overline X_n-\mu)
}{
\sigma
}
\xrightarrow{d}
N(0,1).
$$

O mapeamento contínuo e o lema de Slutsky permitem transformar e combinar resultados de convergência. O método delta acrescenta uma aproximação de Taylor e permite obter distribuições assintóticas para funções de estatísticas.

Por fim,

$$
O_P
$$

e

$$
o_P
$$

registram de forma compacta a magnitude de erros e termos de resto.

Os capítulos seguintes utilizarão essas ferramentas sem redefini-las. As hipóteses e interpretações específicas serão retomadas no contexto em que cada resultado for aplicado.


## Exercícios de consolidação 

### Ferramentas de cálculo e álgebra linear 

::: {.callout-note title="Exercício 1"}

Mostre que

$$
\sum_{i=1}^n
(x_i-a)^2
=
\sum_{i=1}^n
(x_i-\overline x)^2
+
n(\overline x-a)^2.
$$

Utilize a identidade

$$
\sum_{i=1}^n
(x_i-\overline x)
=
0.
$$

Interprete as duas parcelas da decomposição.
:::


::: {.callout-note title="Exercício 2"}

Obtenha as aproximações de Taylor de primeira e segunda ordens da função

$$
g(x)=\frac{1}{x}
$$

em torno de

$$
a=1.
$$

Compare numericamente as duas aproximações para

$$
x=0{,}9
$$

e

$$
x=1{,}1.
$$
:::


::: {.callout-note title="Exercício 3"}

Considere

$$
g(x,y)
=
x^2+xy+y^2.
$$

Obtenha:

a. o gradiente

$$
\nabla g(x,y);
$$

b. a matriz hessiana

$$
\nabla^2g(x,y);
$$

c. a aproximação de Taylor de primeira ordem em torno de

$$
(1,1).
$$
:::


::: {.callout-note title="Exercício 4"}

Considere

$$
\mathbf A
=
\begin{pmatrix}
2 & 1\\
1 & 2
\end{pmatrix}.
$$

Mostre que $\mathbf A$ é positiva definida verificando que

$$
\mathbf x^\mathsf T
\mathbf A
\mathbf x
>0
$$

para todo

$$
\mathbf x\neq\mathbf0.
$$
:::


::: {.callout-note title="Exercício 5"}

Se

$$
\mathbf P
=
\mathbf X
(\mathbf X^\mathsf T\mathbf X)^{-1}
\mathbf X^\mathsf T,
$$

com $\mathbf X$ de posto completo nas colunas, mostre que

$$
\mathbf P^\mathsf T=\mathbf P
$$

e

$$
\mathbf P^2=\mathbf P.
$$

Explique por que a segunda propriedade é denominada idempotência.
:::


::: {.callout-note title="Exercício 6"}

Considere a transformação

$$
Y_1=X_1+X_2,
\qquad
Y_2=X_1-X_2.
$$

a. Obtenha a transformação inversa.

b. Determine a matriz jacobiana da transformação direta.

c. Determine a matriz jacobiana da transformação inversa.

d. Calcule o valor absoluto do determinante jacobiano utilizado na mudança de variáveis.
:::


### Convergência e resultados limites 

::: {.callout-note title="Exercício 7"}

Organize as seguintes formas de convergência de acordo com as implicações válidas em geral:

- convergência quase certa;
- convergência em média quadrática;
- convergência em probabilidade;
- convergência em distribuição.

Indique quais implicações não podem ser invertidas sem hipóteses adicionais.
:::


::: {.callout-note title="Exercício 8"}

Suponha que

$$
T_n\xrightarrow{P}\theta.
$$

Explique, utilizando a definição de convergência em probabilidade, o significado da afirmação

$$
P(|T_n-\theta|>\varepsilon)
\longrightarrow
0
$$

para todo

$$
\varepsilon>0.
$$
:::


::: {.callout-note title="Exercício 9"}

Se

$$
X_1,X_2,\ldots
\overset{\mathrm{iid}}{\sim}
P,
$$

com

$$
E(X_i)=\mu
$$

e

$$
0<
\operatorname{Var}(X_i)
=
\sigma^2
<
\infty,
$$

escreva separadamente:

a. a conclusão da Lei Fraca dos Grandes Números;

b. a conclusão do Teorema Central do Limite;

c. a diferença conceitual entre os dois resultados.
:::


::: {.callout-note title="Exercício 10"}

Considere

$$
X_1,\ldots,X_n
\overset{\mathrm{iid}}{\sim}
\operatorname{Bernoulli}(p).
$$

Como

$$
\overline X_n
=
\frac{1}{n}
\sum_{i=1}^nX_i
$$

é a proporção de sucessos, utilize:

a. a Lei Fraca dos Grandes Números para obter o limite em probabilidade de $\overline X_n$;

b. o Teorema Central do Limite para obter a distribuição limite de

$$
\sqrt n
(\overline X_n-p).
$$
:::


### Mapeamento contínuo e Slutsky 

::: {.callout-note title="Exercício 11"}

Suponha que

$$
T_n\xrightarrow{P}\theta,
\qquad
\theta>0.
$$

Utilize o teorema do mapeamento contínuo para obter os limites em probabilidade de

$$
T_n^2,
$$

$$
\sqrt{T_n}
$$

e

$$
\log T_n.
$$
:::


::: {.callout-note title="Exercício 12"}

Suponha que

$$
X_n\xrightarrow{d}N(0,1)
$$

e

$$
Y_n\xrightarrow{P}2.
$$

Utilize o lema de Slutsky para obter as distribuições limites de

$$
X_n+Y_n,
$$

$$
X_nY_n
$$

e

$$
\frac{X_n}{Y_n}.
$$
:::


::: {.callout-note title="Exercício 13"}

Suponha que

$$
\frac{
\sqrt n(T_n-\theta)
}{
\sigma
}
\xrightarrow{d}
N(0,1)
$$

e

$$
S_n\xrightarrow{P}\sigma,
\qquad
\sigma>0.
$$

Mostre, utilizando o lema de Slutsky, que

$$
\frac{
\sqrt n(T_n-\theta)
}{
S_n
}
\xrightarrow{d}
N(0,1).
$$
:::


### Método delta 

::: {.callout-note title="Exercício 14"}

Suponha que

$$
\sqrt n(T_n-\theta)
\xrightarrow{d}
N(0,\tau^2),
$$

com

$$
\theta>0.
$$

Utilize o método delta para obter a distribuição assintótica de

$$
\log T_n.
$$
:::


::: {.callout-note title="Exercício 15"}

Nas condições do exercício anterior, obtenha a distribuição assintótica de

$$
\frac{1}{T_n}.
$$
:::


::: {.callout-note title="Exercício 16"}

Suponha que

$$
\sqrt n
\left[
\begin{pmatrix}
T_{1n}\\
T_{2n}
\end{pmatrix}
-
\begin{pmatrix}
\theta_1\\
\theta_2
\end{pmatrix}
\right]
\xrightarrow{d}
N_2
(
\mathbf0,
\boldsymbol\Sigma
).
$$

Utilize o método delta para obter a forma da variância assintótica de

$$
g(\theta_1,\theta_2)
=
\theta_1\theta_2.
$$

Determine inicialmente

$$
\nabla g(\theta_1,\theta_2).
$$
:::


::: {.callout-note title="Exercício 17"}

Suponha que

$$
\sqrt n
(\overline X_n-\mu)
\xrightarrow{d}
N(0,\sigma^2),
$$

com

$$
\mu>0.
$$

Utilize o método delta para obter as distribuições assintóticas de:

a.

$$
\sqrt{\overline X_n};
$$

b.

$$
\log\overline X_n;
$$

c.

$$
\frac{1}{\overline X_n}.
$$
:::


### Ordens estocásticas 

::: {.callout-note title="Exercício 18"}

Mostre que

$$
X_n=o_P(a_n)
$$

implica

$$
X_n=O_P(a_n).
$$
:::


::: {.callout-note title="Exercício 19"}

Suponha que

$$
\sqrt n(T_n-\theta)
\xrightarrow{d}Z,
$$

em que $Z$ possui uma distribuição própria.

Mostre que

$$
T_n-\theta
=
O_P(n^{-1/2}).
$$
:::


::: {.callout-note title="Exercício 20"}

Suponha que

$$
X_n=O_P(n^{-1/2})
$$

e

$$
Y_n=O_P(n^{-1}).
$$

Determine ordens apropriadas para:

a.

$$
X_nY_n;
$$

b.

$$
X_n^2;
$$

c.

$$
X_n+Y_n.
$$
:::


### Exploração computacional 

::: {.callout-note title="Exercício 21"}

Utilize R para ilustrar a Lei Fraca dos Grandes Números.

1. Simule $1000$ observações de uma distribuição exponencial com taxa $1$.
2. Calcule, para cada $n=1,\ldots,1000$, a média das primeiras $n$ observações.
3. Represente graficamente $\overline X_n$ em função de $n$.
4. Acrescente uma linha horizontal em

$$
\mu=1.
$$

5. Repita a simulação para pelo menos cinco trajetórias e descreva o comportamento observado.
:::


::: {.callout-note title="Exercício 22"}

Utilize simulação para estudar o Teorema Central do Limite.

Considere

$$
X_i
\sim
\operatorname{Exponencial}(1).
$$

Para

$$
n=2,\;10,\;30,\;100,
$$

simule muitas amostras e calcule

$$
Z_n
=
\sqrt n
(\overline X_n-1).
$$

Para cada valor de $n$:

1. represente a distribuição simulada de $Z_n$;
2. compare-a com a densidade normal padrão;
3. descreva como a aproximação muda quando $n$ aumenta.

Explique por que essa simulação não significa que as observações exponenciais estejam se tornando normais.
:::


::: {.callout-note title="Exercício 23"}

Considere novamente

$$
X_i
\sim
\operatorname{Exponencial}(1).
$$

O Teorema Central do Limite fornece

$$
\sqrt n
(\overline X_n-1)
\xrightarrow{d}
N(0,1).
$$

Utilize o método delta para determinar teoricamente a distribuição limite de

$$
\sqrt n
\log\overline X_n.
$$

Depois:

1. simule essa quantidade para diferentes tamanhos de amostra;
2. represente suas distribuições;
3. compare-as com a distribuição limite obtida teoricamente.
:::


::: {.callout-note title="Exercício 24"}

Escolha uma situação inferencial em que uma quantidade de interesse seja uma função de outra.

Por exemplo,

$$
\mu=\frac{1}{\lambda},
$$

$$
\psi=\log\theta
$$

ou

$$
\psi=\frac{\theta_1}{\theta_2}.
$$

Em seguida:

1. defina o parâmetro original;
2. defina a função de interesse;
3. obtenha sua derivada ou gradiente;
4. suponha uma distribuição assintótica para o estimador do parâmetro original;
5. aplique o método delta para obter a distribuição assintótica da quantidade transformada.

O objetivo é identificar a estrutura do método delta, sem desenvolver ainda um procedimento completo de estimação.
:::