# Resultados Matemáticos e Assintóticos para Inferência 

Este capítulo reúne ferramentas matemáticas e assintóticas que podem ser utilizadas nos desenvolvimentos posteriores de Inferência Estatística. O objetivo é estabelecer uma notação comum e registrar resultados de cálculo, álgebra linear e teoria assintótica importantes no estudo de distribuições amostrais, propriedades de estimadores, métodos de estimação, intervalos de confiança e testes de hipóteses [@rice2007mathematical, caps. 1--6; @ramachandran2021r, caps. 2--4; @lauritzen2023fundamentals, ap. A].

Os conceitos e modelos probabilísticos foram apresentados no capítulo anterior. Aqui, a atenção se concentra em duas classes de ferramentas. A primeira permite manipular funções, vetores, matrizes e transformações. A segunda permite estudar o comportamento de sequências de variáveis aleatórias quando o tamanho da amostra aumenta.

::: {.callout-note title="Delimitação do capítulo"}
Os resultados apresentados neste capítulo podem ser utilizados como ferramentas. O objetivo não é desenvolver novamente conteúdos de Cálculo ou Álgebra Linear nem apresentar demonstrações dos resultados assintóticos.

A Lei dos Grandes Números e o Teorema Central do Limite serão enunciados e interpretados aqui. Suas consequências para distribuições de estatísticas serão desenvolvidas no capítulo **Distribuições Amostrais**. O método delta será apresentado como ferramenta para transformar distribuições assintóticas e será aplicado posteriormente aos problemas inferenciais correspondentes.
:::


## Mapa de dependências 

| Ferramenta | Utilização posterior |
|:---|:---|
| Somatórios, produtos e logaritmos | verossimilhança, função escore e métodos de estimação |
| Vetores e matrizes | parâmetros vetoriais, matrizes de covariâncias, informação de Fisher e modelos lineares |
| Diferenciação | otimização, função escore e informação observada |
| Expansões de Taylor | aproximações, método delta e resultados assintóticos |
| Formas quadráticas | distribuições associadas ao modelo normal, mínimos quadrados e estatísticas inferenciais |
| Projeções | mínimos quadrados e decomposição da variabilidade |
| Transformações multivariadas e jacobiano | obtenção de distribuições e reparametrizações |
| Modos de convergência | consistência e aproximações assintóticas |
| Lei dos Grandes Números | médias e momentos amostrais, consistência |
| Teorema Central do Limite | aproximações normais e normalidade assintótica |
| Mapeamento contínuo e Slutsky | transformação e combinação de sequências convergentes |
| Método delta | distribuições assintóticas de funções |
| Ordens estocásticas | representação da magnitude de erros e termos de aproximação |

```{r}
#| echo: false
#| include: false

library(ggplot2)
library(dplyr)
library(tidyr)
library(patchwork)

tema_matematico <- theme_bw(base_size = 16) +
  theme(
    plot.title = element_text(
      size = 13,
      face = "bold",
      hjust = 0.5
    ),
    legend.position = "top",
    panel.grid.major = element_line(
      color = "gray80",
      linetype = "dashed"
    ),
    panel.grid.minor = element_blank()
  )
```

## Ferramentas matemáticas 

### Somatórios, produtos e logaritmos 

Para uma sequência $a_1,\ldots,a_n$, utilizaremos

$$
\sum_{i=1}^n a_i
=
a_1+\cdots+a_n
$$

e

$$
\prod_{i=1}^n a_i
=
a_1\cdots a_n.
$$

A linearidade dos somatórios permite escrever

$$
\sum_{i=1}^n(ax_i+by_i)
=
a\sum_{i=1}^n x_i
+
b\sum_{i=1}^n y_i,
$$

para constantes $a$ e $b$.

A média aritmética de $x_1,\ldots,x_n$ será representada por

$$
\overline x
=
\frac{1}{n}\sum_{i=1}^n x_i.
$$

Duas identidades serão utilizadas repetidamente:

$$
\sum_{i=1}^n(x_i-\overline x)=0
$$

e

$$
\sum_{i=1}^n(x_i-a)^2
=
\sum_{i=1}^n(x_i-\overline x)^2
+
n(\overline x-a)^2.
$$

A transformação logarítmica converte produtos em somas:

$$
\log\left(\prod_{i=1}^n a_i\right)
=
\sum_{i=1}^n\log a_i,
\qquad a_i>0.
$$

Também utilizaremos $\log(a^b)=b\log a$.

Essas identidades serão particularmente úteis quando uma função construída como produto puder ser estudada por meio de sua transformação logarítmica.

::: {.callout-example title="Exemplo: produto e logaritmo"}

Considere

$$
L(\theta)
=
\prod_{i=1}^n
\theta e^{-\theta x_i},
\qquad
\theta>0.
$$

O produto pode ser escrito como

$$
L(\theta)
=
\theta^n
\exp\left(
-\theta\sum_{i=1}^n x_i
\right).
$$

Aplicando o logaritmo,

$$
\log L(\theta)
=
n\log\theta
-
\theta\sum_{i=1}^n x_i.
$$

A transformação preserva a informação contida em $L(\theta)$ e produz uma expressão mais simples para diferenciação.
:::


### Vetores e matrizes 

Um vetor coluna em $\mathbb R^k$ será representado por

$$
\mathbf x
=
(x_1,\ldots,x_k)^\mathsf T.
$$

Seu transposto é $\mathbf x^\mathsf T=(x_1,\ldots,x_k)$.

Para $\mathbf x,\mathbf y\in\mathbb R^k$, o produto interno é

$$
\mathbf x^\mathsf T\mathbf y
=
\sum_{j=1}^k x_jy_j,
$$

e a norma euclidiana é

$$
\|\mathbf x\|
=
\sqrt{\mathbf x^\mathsf T\mathbf x}.
$$


#### Matrizes 

Uma matriz com $m$ linhas e $k$ colunas será representada por $\mathbf A=[a_{ij}]\in\mathbb R^{m\times k}$.

Sua transposta $\mathbf A^\mathsf T$ possui dimensão $k\times m$ e satisfaz

$$
(\mathbf A\mathbf B)^\mathsf T
=
\mathbf B^\mathsf T\mathbf A^\mathsf T.
$$

A matriz identidade de ordem $k$ será representada por $\mathbf I_k$, ou simplesmente $\mathbf I$ quando sua dimensão estiver clara.

Uma matriz quadrada $\mathbf A$ é **simétrica** quando $\mathbf A^\mathsf T=\mathbf A$.

O **determinante**, representado por $\det(\mathbf A)$, é um escalar associado a uma matriz quadrada. Uma matriz é invertível se, e somente se,

$$
\det(\mathbf A)\neq0.
$$

Quando $\mathbf A$ é invertível, existe $\mathbf A^{-1}$ tal que

$$
\mathbf A^{-1}\mathbf A
=
\mathbf A\mathbf A^{-1}
=
\mathbf I.
$$

Além disso,

$$
\det(\mathbf A^{-1})
=
\frac{1}{\det(\mathbf A)}.
$$

O **posto** de uma matriz corresponde ao número máximo de colunas, ou equivalentemente de linhas, linearmente independentes.

Se $\mathbf X\in\mathbb R^{n\times p}$ possui posto $p$, suas colunas são linearmente independentes. Quando $n\geq p$, a matriz $\mathbf X^\mathsf T\mathbf X$ é então invertível.

::: {.callout-example title="Exemplo: operações matriciais"}

Considere

$$
\mathbf A
=
\begin{pmatrix}
2 & 1\\
1 & 3
\end{pmatrix}.
$$

A matriz é simétrica e

$$
\det(\mathbf A)
=
2(3)-1(1)
=
5.
$$

Como o determinante é diferente de zero, $\mathbf A$ é invertível. Sua inversa é

$$
\mathbf A^{-1}
=
\frac{1}{5}
\begin{pmatrix}
3 & -1\\
-1 & 2
\end{pmatrix}.
$$
:::


### Diferenciação 

Diversos procedimentos posteriores envolverão a maximização ou minimização de funções.

Para uma função real diferenciável $g$, um ponto interior $x_0$ candidato a extremo satisfaz $g'(x_0)=0$. Quando $g''(x_0)<0$, o ponto corresponde a um máximo local; quando $g''(x_0)>0$, corresponde a um mínimo local.


#### Gradiente e hessiana 

Para uma função escalar

$$
g:\mathbb R^k\longrightarrow\mathbb R,
$$

as derivadas de primeira ordem são reunidas no **gradiente**,

$$
\nabla g(\boldsymbol\theta)
=
\begin{pmatrix}
\dfrac{\partial g}{\partial\theta_1}\\
\vdots\\
\dfrac{\partial g}{\partial\theta_k}
\end{pmatrix}.
$$

As derivadas de segunda ordem formam a **matriz hessiana**,

$$
\nabla^2g(\boldsymbol\theta)
=
\left[
\frac{\partial^2g}
{\partial\theta_i\partial\theta_j}
\right]_{i,j=1}^k.
$$


#### Matriz jacobiana 

Para uma função vetorial

$$
g:\mathbb R^k\longrightarrow\mathbb R^m,
$$

com componentes $g_1,\ldots,g_m$, a **matriz jacobiana** é

$$
Dg(\mathbf x)
=
\left[
\frac{\partial g_i(\mathbf x)}
{\partial x_j}
\right]_
{\substack{i=1,\ldots,m\\j=1,\ldots,k}}.
$$

Quando $m=1$, a matriz jacobiana corresponde ao transposto do gradiente, de acordo com a convenção adotada.

O gradiente, a hessiana e a jacobiana aparecerão em contextos diferentes ao longo do livro:

- o gradiente será utilizado na diferenciação de funções escalares;
- a hessiana será utilizada em aproximações de segunda ordem;
- a jacobiana será utilizada em transformações vetoriais e no método delta multivariado.

::: {.callout-example title="Exemplo: gradiente e hessiana"}

Considere

$$
g(\theta_1,\theta_2)
=
\theta_1^2
+
\theta_1\theta_2
+
2\theta_2^2.
$$

O gradiente é

$$
\nabla g(\theta_1,\theta_2)
=
\begin{pmatrix}
2\theta_1+\theta_2\\
\theta_1+4\theta_2
\end{pmatrix},
$$

e a hessiana é

$$
\nabla^2g(\theta_1,\theta_2)
=
\begin{pmatrix}
2 & 1\\
1 & 4
\end{pmatrix}.
$$
:::


### Fórmula de Taylor 

A fórmula de Taylor permite aproximar uma função em torno de um ponto conhecido. Essa ferramenta será utilizada posteriormente para estudar funções de estatísticas e para construir aproximações locais.

Se $g$ é diferenciável em uma vizinhança de $a$, a aproximação de primeira ordem é

$$
g(x)
=
g(a)
+
g'(a)(x-a)
+
o(|x-a|),
\qquad
x\to a.
$$

A notação $r(x)=o(|x-a|)$ significa que

$$
\frac{r(x)}{|x-a|}
\longrightarrow0
$$

quando $x\to a$.

Quando $g$ possui duas derivadas contínuas, a aproximação de segunda ordem pode ser escrita como

$$
g(x)
=
g(a)
+
g'(a)(x-a)
+
\frac{1}{2}g''(a)(x-a)^2
+
o\{(x-a)^2\}.
$$

::: {.callout-example title="Exemplo: aproximação de $\log x$"}

Considere $g(x)=\log x$. Em torno de $a=1$, temos $g(1)=0$ e $g'(1)=1$.

Assim,

$$
\log x
=
(x-1)+o(|x-1|),
\qquad
x\to1.
$$

Para valores próximos de $1$, podemos utilizar

$$
\log x
\approx
x-1.
$$

Por exemplo, para $x=1{,}05$, a aproximação fornece $0{,}05$, enquanto $\log(1{,}05)\approx0{,}0488$.
:::

A aproximação linear pode ser comparada graficamente com a função original.

```{r}
#| label: fig-taylor-log
#| echo: false
#| fig-width: 6
#| fig-height: 5
#| fig-align: center
#| fig-cap: "Função logarítmica e sua aproximação de Taylor de primeira ordem em torno de a = 1."
#| warning: false
#| message: false

dados_taylor <- tibble(
  x = seq(0.25, 2.25, length.out = 1000)
) |>
  mutate(
    funcao = log(x),
    aproximacao = x - 1
  ) |>
  pivot_longer(
    cols = c(funcao, aproximacao),
    names_to = "tipo",
    values_to = "y"
  ) |>
  mutate(
    tipo = factor(
      tipo,
      levels = c("funcao", "aproximacao"),
      labels = c(
        "log(x)",
        "Aproximação linear"
      )
    )
  )

ggplot(
  dados_taylor,
  aes(
    x = x,
    y = y,
    linetype = tipo
  )
) +
  geom_line(linewidth = 1.1) +
  geom_point(
    data = tibble(
      x = 1,
      y = 0
    ),
    aes(
      x = x,
      y = y
    ),
    inherit.aes = FALSE,
    size = 4
  ) +
  scale_linetype_manual(
    values = c("solid", "dashed")
  ) +
  labs(
    title = "Aproximação de Taylor de primeira ordem",
    x = "x",
    y = "g(x)",
    linetype = NULL
  ) +
  tema_matematico
```

A @fig-taylor-log mostra que a aproximação linear coincide com a função no ponto $x=1$ e acompanha seu comportamento em uma vizinhança desse ponto. À medida que $x$ se afasta de $1$, a diferença entre a função e sua aproximação aumenta.

Esse caráter **local** da aproximação será utilizado nos resultados assintóticos: quando uma sequência de quantidades aleatórias se aproxima de determinado valor, uma função dessas quantidades pode ser aproximada por sua expansão de Taylor em torno do valor limite.

#### Taylor em várias dimensões 

Para uma função diferenciável $g:\mathbb R^k\to\mathbb R^m$,

$$
g(\mathbf x)
=
g(\boldsymbol\xi)
+
Dg(\boldsymbol\xi)
(\mathbf x-\boldsymbol\xi)
+
o\left(
\|\mathbf x-\boldsymbol\xi\|
\right).
$$

Quando $g:\mathbb R^k\to\mathbb R$, a aproximação de primeira ordem é

$$
g(\mathbf x)
=
g(\boldsymbol\xi)
+
\nabla g(\boldsymbol\xi)^\mathsf T
(\mathbf x-\boldsymbol\xi)
+
o\left(
\|\mathbf x-\boldsymbol\xi\|
\right).
$$

A aproximação de segunda ordem utiliza a hessiana:

$$
g(\mathbf x)
\approx
g(\boldsymbol\xi)
+
\nabla g(\boldsymbol\xi)^\mathsf T
(\mathbf x-\boldsymbol\xi)
+
\frac{1}{2}
(\mathbf x-\boldsymbol\xi)^\mathsf T
\nabla^2g(\boldsymbol\xi)
(\mathbf x-\boldsymbol\xi).
$$


### Formas quadráticas 

Para uma matriz simétrica $\mathbf A\in\mathbb R^{k\times k}$ e um vetor $\mathbf x\in\mathbb R^k$, a expressão

$$
\mathbf x^\mathsf T
\mathbf A
\mathbf x
$$

é denominada **forma quadrática**.

A matriz $\mathbf A$ é **positiva semidefinida** quando $\mathbf x^\mathsf T\mathbf A\mathbf x\geq0$ para todo $\mathbf x$.

Ela é **positiva definida** quando

$$
\mathbf x^\mathsf T
\mathbf A
\mathbf x
>
0
$$

para todo $\mathbf x\neq\mathbf0$.

Analogamente, $\mathbf A$ é **negativa definida** quando

$$
\mathbf x^\mathsf T
\mathbf A
\mathbf x
<
0
$$

para todo $\mathbf x\neq\mathbf0$.

Uma matriz simétrica é **indefinida** quando sua forma quadrática assume valores positivos para alguns vetores não nulos e valores negativos para outros.

Matrizes de covariâncias são positivas semidefinidas. Formas quadráticas também serão utilizadas na representação de somas de quadrados e em resultados associados ao modelo normal.

::: {.callout-example title="Exemplo: soma de quadrados"}

Quando $\mathbf A=\mathbf I$,

$$
\mathbf x^\mathsf T\mathbf x
=
\sum_{j=1}^k x_j^2.
$$

Assim, para $\mathbf x=(2,-1,3)^\mathsf T$,

$$
\mathbf x^\mathsf T\mathbf x
=
2^2+(-1)^2+3^2
=
14.
$$
:::

#### Critério de segunda ordem 

Considere uma função $g:\mathbb R^k\to\mathbb R$ e um ponto $\boldsymbol\theta_0$ no qual

$$
\nabla g(\boldsymbol\theta_0)
=
\mathbf0.
$$

A matriz hessiana permite classificar o comportamento local da função:

- se $\nabla^2g(\boldsymbol\theta_0)$ é positiva definida, $\boldsymbol\theta_0$ é um mínimo local;
- se $\nabla^2g(\boldsymbol\theta_0)$ é negativa definida, $\boldsymbol\theta_0$ é um máximo local;
- se $\nabla^2g(\boldsymbol\theta_0)$ é indefinida, $\boldsymbol\theta_0$ é um ponto de sela.

Esse critério será utilizado posteriormente na análise de funções que precisam ser maximizadas ou minimizadas.

### Projeções 

Uma matriz $\mathbf P$ é uma matriz de **projeção ortogonal** quando

$$
\mathbf P^\mathsf T=\mathbf P
\qquad\text{e}\qquad
\mathbf P^2=\mathbf P.
$$

Considere $\mathbf X\in\mathbb R^{n\times p}$ com posto completo nas colunas. A matriz

$$
\mathbf P_{\mathbf X}
=
\mathbf X
(\mathbf X^\mathsf T\mathbf X)^{-1}
\mathbf X^\mathsf T
$$

projeta vetores de $\mathbb R^n$ sobre o espaço coluna de $\mathbf X$.

Para $\mathbf y\in\mathbb R^n$, definimos

$$
\widehat{\mathbf y}
=
\mathbf P_{\mathbf X}\mathbf y
$$

e

$$
\mathbf e
=
\mathbf y-\widehat{\mathbf y}.
$$

O vetor $\widehat{\mathbf y}$ pertence ao espaço coluna de $\mathbf X$, enquanto $\mathbf e$ é ortogonal a esse espaço. Em particular,

$$
\mathbf X^\mathsf T\mathbf e
=
\mathbf0.
$$

Essa decomposição será utilizada posteriormente no método de mínimos quadrados [@lauritzen2023fundamentals, ap. A.1; @rice2007mathematical, secs. 14.3--14.4].

::: {.callout-example title="Exemplo: projeção sobre o vetor constante"}

Considere

$$
\mathbf y
=
\begin{pmatrix}
1\\
2\\
6
\end{pmatrix}
$$

e

$$
\mathbf X
=
\begin{pmatrix}
1\\
1\\
1
\end{pmatrix}.
$$

Nesse caso,

$$
\mathbf P_{\mathbf X}
=
\frac{1}{3}
\begin{pmatrix}
1&1&1\\
1&1&1\\
1&1&1
\end{pmatrix}.
$$

A projeção é

$$
\widehat{\mathbf y}
=
\begin{pmatrix}
3\\
3\\
3
\end{pmatrix},
$$

pois $3$ é a média dos elementos de $\mathbf y$.

O vetor residual é

$$
\mathbf e
=
\begin{pmatrix}
-2\\
-1\\
3
\end{pmatrix},
$$

e seus elementos somam zero. Essa é a forma mais simples da decomposição que aparecerá posteriormente em mínimos quadrados.
:::

A interpretação geométrica da projeção pode ser visualizada na @fig-projecao-ortogonal.

```{r}
#| label: fig-projecao-ortogonal
#| echo: false
#| fig-width: 6
#| fig-height: 5
#| fig-align: center
#| fig-cap: "Representação geométrica de uma projeção ortogonal: o vetor y é decomposto em sua projeção sobre um subespaço e em um resíduo ortogonal."
#| warning: false
#| message: false

vetores <- tibble(
  tipo = c(
    "y",
    "y_hat",
    "e"
  ),
  x0 = c(
    0,
    0,
    2.8
  ),
  y0 = c(
    0,
    0,
    1.4
  ),
  x1 = c(
    3.8,
    2.8,
    3.8
  ),
  y1 = c(
    3.4,
    1.4,
    3.4
  )
)

subespaco <- tibble(
  x = c(-0.5, 4.5),
  y = c(-0.25, 2.25)
)

ggplot() +
  geom_line(
    data = subespaco,
    aes(
      x = x,
      y = y
    ),
    linewidth = 1
  ) +
  geom_segment(
    data = vetores,
    aes(
      x = x0,
      y = y0,
      xend = x1,
      yend = y1,
      linetype = tipo
    ),
    linewidth = 1.1,
    arrow = grid::arrow(
      length = grid::unit(0.18, "cm")
    )
  ) +
  annotate(
    "text",
    x = 4,
    y = 3.6,
    label = "y",
    size = 5
  ) +
  annotate(
    "text",
    x = 2.45,
    y = 1.05,
    label = "ŷ",
    size = 5
  ) +
  annotate(
    "text",
    x = 3.55,
    y = 2.35,
    label = "e",
    size = 5
  ) +
  annotate(
    "text",
    x = 3.8,
    y = 1.65,
    label = "Col(X)",
    size = 4.5
  ) +
  coord_equal(
    xlim = c(-0.2, 4.5),
    ylim = c(-0.2, 4)
  ) +
  scale_linetype_manual(
    values = c(
      "e" = "dashed",
      "y" = "solid",
      "y_hat" = "solid"
    ),
    guide = "none"
  ) +
  labs(
    title = "Projeção ortogonal",
    x = NULL,
    y = NULL
  ) +
  tema_matematico +
  theme(
    axis.text = element_blank(),
    axis.ticks = element_blank(),
    panel.grid = element_blank()
  )
```

A @fig-projecao-ortogonal representa geometricamente a decomposição

$$
\mathbf y
=
\widehat{\mathbf y}
+
\mathbf e.
$$

O vetor $\widehat{\mathbf y}$ pertence ao espaço sobre o qual $\mathbf y$ é projetado, enquanto o resíduo $\mathbf e$ é ortogonal a esse espaço.

### Transformações multivariadas e jacobiano 

O capítulo anterior apresentou transformações de uma variável aleatória. Para vetores aleatórios, a mudança de variáveis requer considerar simultaneamente a transformação e a alteração de volume que ela produz.

Considere um vetor aleatório

$$
\mathbf X
=
(X_1,\ldots,X_k)^\mathsf T
$$

com suporte $\mathcal X\subseteq\mathbb R^k$ e densidade conjunta $f_{\mathbf X}$.

Seja

$$
\mathbf Y=g(\mathbf X),
$$

em que $g:\mathcal X\to\mathcal Y$ é uma transformação bijetiva e diferenciável no domínio considerado, com inversa diferenciável

$$
\mathbf X=h(\mathbf Y).
$$

Admitiremos que o determinante jacobiano da transformação inversa seja diferente de zero nos pontos considerados.

O suporte transformado é

$$
\mathcal Y
=
g(\mathcal X).
$$

A densidade conjunta de $\mathbf Y$ é

$$
f_{\mathbf Y}(\mathbf y)
=
f_{\mathbf X}\{h(\mathbf y)\}
\left|
\det Dh(\mathbf y)
\right|,
\qquad
\mathbf y\in\mathcal Y.
$$

O fator

$$
\left|
\det Dh(\mathbf y)
\right|
$$

é o valor absoluto do **determinante jacobiano da transformação inversa**. Ele ajusta a densidade à alteração de escala ou volume produzida pela transformação.

#### Transformação linear 

Considere a transformação

$$
\mathbf Y
=
\mathbf A\mathbf X+\mathbf b,
$$

em que $\mathbf A\in\mathbb R^{k\times k}$ é invertível e $\mathbf b\in\mathbb R^k$.

A transformação inversa é

$$
\mathbf X
=
\mathbf A^{-1}
(\mathbf Y-\mathbf b).
$$

Nesse caso,

$$
Dh(\mathbf y)
=
\mathbf A^{-1},
$$

e, portanto,

$$
\left|
\det Dh(\mathbf y)
\right|
=
\frac{1}{|\det(\mathbf A)|}.
$$

Consequentemente,

$$
f_{\mathbf Y}(\mathbf y)
=
f_{\mathbf X}
\left\{
\mathbf A^{-1}
(\mathbf y-\mathbf b)
\right\}
\frac{1}{|\det(\mathbf A)|},
\qquad
\mathbf y\in\mathcal Y.
$$

A transformação linear é um caso particularmente simples de mudança multivariada, pois sua matriz jacobiana não depende de $\mathbf y$.

::: {.callout-note title="Duas utilizações da matriz jacobiana"}
A matriz jacobiana aparecerá novamente no método delta multivariado.

Na mudança de variáveis, utiliza-se o **determinante da jacobiana da transformação inversa** para ajustar uma densidade.

No método delta, utiliza-se a **própria matriz jacobiana da transformação** para aproximar localmente uma função vetorial.
:::


::: {.callout-example title="Exemplo: soma de duas variáveis exponenciais"}

Considere $X_1$ e $X_2$ independentes, ambas com distribuição exponencial de taxa $\lambda$. Defina

$$
Y_1=X_1+X_2,
\qquad
Y_2=X_2.
$$

A transformação inversa é

$$
X_1=Y_1-Y_2,
\qquad
X_2=Y_2.
$$

Sua matriz jacobiana é

$$
Dh(\mathbf y)
=
\begin{pmatrix}
1&-1\\
0&1
\end{pmatrix},
$$

de modo que $|\det Dh(\mathbf y)|=1$.

Como $X_1>0$ e $X_2>0$, o suporte transformado é

$$
\mathcal Y
=
\{
(y_1,y_2):0<y_2<y_1
\}.
$$

A densidade conjunta transformada é

$$
f_{Y_1,Y_2}(y_1,y_2)
=
\lambda^2e^{-\lambda y_1},
\qquad
0<y_2<y_1.
$$

Integrando em relação a $y_2$,

$$
f_{Y_1}(y_1)
=
\lambda^2y_1e^{-\lambda y_1},
\qquad
y_1>0.
$$

Portanto, a soma de duas variáveis exponenciais independentes com a mesma taxa possui distribuição gama com forma $2$ e taxa $\lambda$, em concordância com a relação apresentada no capítulo anterior.
:::


## Ferramentas assintóticas 

Resultados exatos descrevem uma variável ou estatística para um tamanho amostral específico. Resultados assintóticos descrevem seu comportamento quando o tamanho da amostra cresce.

A teoria assintótica será utilizada quando uma distribuição exata for difícil de obter ou quando for necessário estudar propriedades que emergem à medida que $n$ aumenta.

O ponto de partida é definir diferentes formas de convergência de sequências de variáveis aleatórias.


### Modos de convergência 

Considere uma sequência $X_1,X_2,\ldots$ de variáveis aleatórias e uma variável aleatória $X$.


#### Convergência quase certa 

Dizemos que $X_n$ **converge quase certamente** para $X$, e escrevemos

$$
X_n\xrightarrow{\mathrm{q.c.}}X,
$$

quando

$$
P\left(
\lim_{n\to\infty}X_n=X
\right)
=
1.
$$


#### Convergência em média quadrática 

Dizemos que $X_n$ **converge em média quadrática** para $X$, e escrevemos

$$
X_n\xrightarrow{L^2}X,
$$

quando

$$
E\left[(X_n-X)^2\right]
\longrightarrow0.
$$


#### Convergência em probabilidade 

Dizemos que $X_n$ **converge em probabilidade** para $X$, e escrevemos

$$
X_n\xrightarrow{P}X,
$$

quando, para todo $\varepsilon>0$,

$$
P(|X_n-X|>\varepsilon)
\longrightarrow0.
$$


#### Convergência em distribuição 

Dizemos que $X_n$ **converge em distribuição** para $X$, e escrevemos

$$
X_n\xrightarrow{d}X,
$$

quando

$$
F_{X_n}(x)
\longrightarrow
F_X(x)
$$

em todo ponto de continuidade de $F_X$.

A notação de convergência em distribuição também será utilizada para vetores aleatórios, especialmente no método delta multivariado.


### Relações entre os modos de convergência 

As principais implicações utilizadas neste livro são

$$
X_n\xrightarrow{\mathrm{q.c.}}X
\quad\Longrightarrow\quad
X_n\xrightarrow{P}X
\quad\Longrightarrow\quad
X_n\xrightarrow{d}X
$$

e

$$
X_n\xrightarrow{L^2}X
\quad\Longrightarrow\quad
X_n\xrightarrow{P}X.
$$

Em geral, não existe implicação entre convergência quase certa e convergência em média quadrática.

As implicações anteriores também não podem, em geral, ser invertidas. Uma exceção particularmente útil ocorre quando o limite é uma constante $c$:

$$
X_n\xrightarrow{d}c
\quad\Longrightarrow\quad
X_n\xrightarrow{P}c.
$$

[@rice2007mathematical, cap. 5; @lauritzen2023fundamentals, ap. A.2]

::: {.callout-example title="Exemplo: convergência em média quadrática"}

Se $Z$ possui segundo momento finito e definimos $X_n=Z/n$, então

$$
E(X_n^2)
=
\frac{E(Z^2)}{n^2}
\longrightarrow0.
$$

Logo,

$$
X_n\xrightarrow{L^2}0.
$$

Consequentemente, também temos $X_n\xrightarrow{P}0$ e $X_n\xrightarrow{d}0$.
:::


::: {.callout-example title="Exemplo: convergência em distribuição"}

Considere

$$
X_n
\sim
N\left(0,1+\frac{1}{n}\right).
$$

À medida que $n$ aumenta, sua distribuição se aproxima de $N(0,1)$. Assim,

$$
X_n\xrightarrow{d}N(0,1).
$$

Como o limite não é uma constante, a convergência em distribuição, isoladamente, não permite concluir convergência em probabilidade.
:::


### Lei Fraca dos Grandes Números 

Considere uma sequência $X_1,X_2,\ldots$ de variáveis aleatórias independentes e identicamente distribuídas, com $E|X_1|<\infty$.

Defina

$$
\overline X_n
=
\frac{1}{n}
\sum_{i=1}^nX_i.
$$

A **Lei Fraca dos Grandes Números** estabelece

$$
\overline X_n
\xrightarrow{P}
E(X_1).
$$

Se $E(X_1)=\mu$, escrevemos

$$
\overline X_n
\xrightarrow{P}
\mu.
$$

O resultado descreve a estabilização da média amostral em torno da média da distribuição quando o tamanho da amostra aumenta [@rice2007mathematical, sec. 5.2; @ramachandran2021r, sec. 3.5].

::: {.callout-important title="Interpretação"}
A Lei dos Grandes Números responde a uma questão de **convergência**:

> a média calculada a partir de muitas observações tende a se aproximar da média da distribuição?

O resultado não fornece, por si só, a forma da distribuição de $\overline X_n$ para um valor específico de $n$.
:::


::: {.callout-example title="Exemplo: proporção de sucessos"}

Considere

$$
X_1,\ldots,X_n
\overset{\mathrm{iid}}{\sim}
\operatorname{Bernoulli}(p).
$$

Como $E(X_i)=p$,

$$
\overline X_n
\xrightarrow{P}
p.
$$

Como

$$
\overline X_n
=
\frac{1}{n}
\sum_{i=1}^nX_i
$$

é a proporção de sucessos observada, a Lei dos Grandes Números estabelece que essa proporção tende a se aproximar de $p$ quando $n$ aumenta.
:::

#### Visualização da estabilização 

A estabilização da média pode ser observada por meio de diferentes sequências de observações provenientes da mesma distribuição.

```{r}
#| label: fig-lgfn-media-amostral
#| echo: false
#| fig-width: 6
#| fig-height: 6
#| fig-align: center
#| fig-cap: "Trajetórias de médias acumuladas de amostras exponenciais com média 1."
#| warning: false
#| message: false

set.seed(1234)

n_max <- 500
n_traj <- 5

dados_lgfn <- tidyr::crossing(
  trajetoria = factor(1:n_traj),
  n = 1:n_max
) |>
  group_by(trajetoria) |>
  mutate(
    X = rexp(
      n_max,
      rate = 1
    ),
    media = cummean(X)
  ) |>
  ungroup()

ggplot(
  dados_lgfn,
  aes(
    x = n,
    y = media,
    group = trajetoria,
    linetype = trajetoria
  )
) +
  geom_line(
    linewidth = 0.8,
    alpha = 0.8
  ) +
  geom_hline(
    yintercept = 1,
    linewidth = 1
  ) +
  annotate(
    "text",
    x = 450,
    y = 1.08,
    label = "\u03bc = 1",
    size = 4.5
  ) +
  scale_linetype_manual(
    values = c(
      "solid",
      "dashed",
      "dotted",
      "dotdash",
      "longdash"
    )
  ) +
  labs(
    title = "Estabilização da média amostral",
    x = "Tamanho da amostra (n)",
    y = expression(bar(X)[n]),
    linetype = "Trajetória"
  ) +
  tema_matematico
```

A @fig-lgfn-media-amostral apresenta diferentes trajetórias de médias acumuladas de observações exponenciais com $E(X)=1$. Para valores pequenos de $n$, as médias apresentam maior variabilidade entre as trajetórias. À medida que $n$ aumenta, tendem a permanecer mais próximas de $\mu=1$.

A figura ilustra a **estabilização** descrita pela Lei Fraca dos Grandes Números. Ela não informa, porém, a forma da distribuição das flutuações em torno de $\mu$.

### Teorema Central do Limite 

Considere $X_1,X_2,\ldots$ independentes e identicamente distribuídas, com $E(X_1)=\mu$ e

$$
0<
\operatorname{Var}(X_1)
=
\sigma^2
<
\infty.
$$

O **Teorema Central do Limite** estabelece

$$
\frac{
\sqrt n(\overline X_n-\mu)
}{
\sigma
}
\xrightarrow{d}
N(0,1).
$$

Equivalentemente,

$$
\frac{
\sum_{i=1}^nX_i-n\mu
}{
\sigma\sqrt n
}
\xrightarrow{d}
N(0,1).
$$

O resultado descreve a distribuição limite das flutuações padronizadas da média ou da soma em torno de seus respectivos valores esperados [@rice2007mathematical, sec. 5.3; @ramachandran2021r, sec. 3.5; @chihara2022, sec. 4.3].

#### Centralização e mudança de escala 

A quantidade $\overline X_n-\mu$ representa o desvio da média amostral em relação à média da distribuição.

Como

$$
\operatorname{Var}(\overline X_n)
=
\frac{\sigma^2}{n},
$$

o desvio-padrão de $\overline X_n$ é $\sigma/\sqrt n$. Portanto,

$$
\frac{
\overline X_n-\mu
}{
\sigma/\sqrt n
}
=
\frac{
\sqrt n(\overline X_n-\mu)
}{
\sigma
}.
$$

A padronização utilizada no Teorema Central do Limite envolve, assim, duas operações: a **centralização**, obtida subtraindo $\mu$, e a **mudança de escala**, obtida dividindo pelo desvio-padrão da média amostral.

O fator $\sqrt n$ surge porque a variância de $\overline X_n$ diminui à taxa $1/n$, enquanto seu desvio-padrão diminui à taxa $1/\sqrt n$.

Para valores suficientemente grandes de $n$, o resultado sugere a aproximação

$$
\overline X_n
\approx
N\left(
\mu,
\frac{\sigma^2}{n}
\right).
$$

A qualidade dessa aproximação depende da distribuição das observações e do tamanho da amostra.

::: {.callout-important title="O que o Teorema Central do Limite estabelece"}
O Teorema Central do Limite não afirma que as observações individuais se tornam normais à medida que $n$ aumenta.

A convergência refere-se à distribuição da **média ou soma padronizada**. Distribuições muito assimétricas ou com caudas pesadas podem exigir amostras maiores para que a aproximação normal seja satisfatória.
:::


::: {.callout-example title="Exemplo: média de tempos exponenciais"}

Considere

$$
X_1,\ldots,X_n
\overset{\mathrm{iid}}{\sim}
\operatorname{Exponencial}(\lambda).
$$

Como

$$
E(X_i)=\frac{1}{\lambda}
\qquad\text{e}\qquad
\operatorname{Var}(X_i)=\frac{1}{\lambda^2},
$$

o Teorema Central do Limite fornece

$$
\lambda\sqrt n
\left(
\overline X_n-\frac{1}{\lambda}
\right)
\xrightarrow{d}
N(0,1).
$$

Consequentemente, para amostras suficientemente grandes,

$$
\overline X_n
\approx
N\left(
\frac{1}{\lambda},
\frac{1}{n\lambda^2}
\right).
$$
:::

#### Visualização da convergência 

A aproximação produzida pelo Teorema Central do Limite pode ser visualizada partindo de uma distribuição que não é normal.

Considere

$$
X_1,\ldots,X_n
\overset{\mathrm{iid}}{\sim}
\operatorname{Exponencial}(1).
$$

Nesse caso, $E(X_i)=1$ e $\operatorname{Var}(X_i)=1$. Além disso,

$$
S_n
=
\sum_{i=1}^nX_i
\sim
\operatorname{Gama}(n,1).
$$

A média padronizada pode ser escrita como

$$
Z_n
=
\sqrt n
(\overline X_n-1)
=
\frac{S_n-n}{\sqrt n}.
$$

O Teorema Central do Limite estabelece $Z_n\xrightarrow{d}N(0,1)$.

```{r}
#| label: fig-tcl-exponencial
#| echo: false
#| fig-width: 6
#| fig-height: 10
#| fig-align: center
#| fig-cap: "Densidade da média exponencial padronizada para diferentes tamanhos de amostra e densidade da distribuição normal padrão."
#| warning: false
#| message: false

ns <- c(1, 5, 30)

z <- seq(-4, 4, length.out = 1500)

dados_tcl <- tidyr::crossing(
  z = z,
  n = ns
) |>
  mutate(
    s = n + sqrt(n) * z,
    densidade = if_else(
      s > 0,
      sqrt(n) *
        dgamma(
          s,
          shape = n,
          rate = 1
        ),
      0
    ),
    normal = dnorm(z),
    n = factor(
      n,
      levels = ns,
      labels = c(
        "n = 1",
        "n = 5",
        "n = 30"
      )
    )
  )

ggplot(
  dados_tcl,
  aes(
    x = z
  )
) +
  geom_line(
    aes(
      y = densidade,
      linetype = "Distribuição de Z[n]"
    ),
    linewidth = 1
  ) +
  geom_line(
    aes(
      y = normal,
      linetype = "Normal padrão"
    ),
    linewidth = 1
  ) +
  facet_wrap(
    ~ n,
    ncol = 1
  ) +
  scale_linetype_manual(
    values = c(
      "Distribuição de Z[n]" = "solid",
      "Normal padrão" = "dashed"
    )
  ) +
  labs(
    title = "Convergência para a distribuição normal",
    x = expression(z),
    y = "Densidade",
    linetype = NULL
  ) +
  tema_matematico
```

A @fig-tcl-exponencial parte de observações exponenciais, cuja distribuição é assimétrica. À medida que $n$ aumenta, a densidade da média padronizada $Z_n$ se aproxima da densidade da distribuição $N(0,1)$.

A figura destaca que o objeto que se aproxima da distribuição normal é a **média padronizada**, e não a distribuição das observações individuais.

### Lei dos Grandes Números e Teorema Central do Limite 

Os dois resultados descrevem aspectos diferentes do comportamento da média amostral.

| Resultado | Questão |
|:---|:---|
| Lei dos Grandes Números | $\overline X_n$ se aproxima de $\mu$? |
| Teorema Central do Limite | como as flutuações de $\overline X_n$ em torno de $\mu$ se distribuem após padronização? |

A Lei dos Grandes Números estabelece

$$
\overline X_n\xrightarrow{P}\mu,
$$

enquanto o Teorema Central do Limite estabelece

$$
\frac{\sqrt n(\overline X_n-\mu)}{\sigma}
\xrightarrow{d}
N(0,1).
$$

Assim, a Lei dos Grandes Números descreve **estabilização**, enquanto o Teorema Central do Limite descreve **flutuação em torno do limite**.


### Teorema do mapeamento contínuo 

O teorema do mapeamento contínuo permite transportar um resultado de convergência através de uma função contínua.

Se $X_n\xrightarrow{P}X$ e $g$ é contínua nos valores relevantes, então

$$
g(X_n)
\xrightarrow{P}
g(X).
$$

De forma análoga, se $X_n\xrightarrow{d}X$ e $g$ é contínua com probabilidade um sob a distribuição limite, então

$$
g(X_n)
\xrightarrow{d}
g(X).
$$

[@lauritzen2023fundamentals, teorema A.11]

::: {.callout-example title="Exemplo: transformação de uma sequência convergente"}

Suponha que $T_n\xrightarrow{P}\theta$, com $\theta>0$.

Como as funções $g_1(x)=\sqrt{x}$, $g_2(x)=\log x$ e $g_3(x)=1/x$ são contínuas em $\theta$, temos

$$
\sqrt{T_n}
\xrightarrow{P}
\sqrt{\theta},
$$

$$
\log T_n
\xrightarrow{P}
\log\theta
$$

e

$$
\frac{1}{T_n}
\xrightarrow{P}
\frac{1}{\theta}.
$$

Como $\theta>0$, a convergência implica também $P(T_n>0)\to1$, de modo que as transformações ficam bem definidas com probabilidade tendendo a um.
:::


### Lema de Slutsky 

Se

$$
X_n\xrightarrow{d}X
\qquad\text{e}\qquad
Y_n\xrightarrow{P}c,
$$

em que $c$ é uma constante, então

$$
X_n+Y_n
\xrightarrow{d}
X+c,
$$

$$
X_nY_n
\xrightarrow{d}
cX
$$

e, se $c\neq0$,

$$
\frac{X_n}{Y_n}
\xrightarrow{d}
\frac{X}{c}.
$$

O lema permite combinar uma sequência com distribuição limite não degenerada com outra que converge em probabilidade para uma constante [@lauritzen2023fundamentals, corolário A.12].

::: {.callout-example title="Exemplo: substituição de uma quantidade desconhecida"}

Suponha que

$$
\frac{
\sqrt n(T_n-\theta)
}{
\sigma
}
\xrightarrow{d}
N(0,1)
$$

e que $S_n\xrightarrow{P}\sigma$, com $\sigma>0$.

Então

$$
\frac{
\sqrt n(T_n-\theta)
}{
S_n
}
=
\frac{
\sqrt n(T_n-\theta)
}{
\sigma
}
\frac{\sigma}{S_n}.
$$

Como $\sigma/S_n\xrightarrow{P}1$, o lema de Slutsky fornece

$$
\frac{
\sqrt n(T_n-\theta)
}{
S_n
}
\xrightarrow{d}
N(0,1).
$$

Esse mecanismo será utilizado posteriormente quando uma quantidade desconhecida presente em uma padronização for substituída por uma aproximação consistente.
:::


### Método delta 

O método delta permite obter a distribuição assintótica de uma transformação a partir da distribuição assintótica da quantidade original.

Suponha que

$$
\sqrt n(T_n-\theta)
\xrightarrow{d}
N(0,\tau^2)
$$

e que $g$ seja diferenciável em $\theta$.

Então,

$$
\sqrt n
\{g(T_n)-g(\theta)\}
\xrightarrow{d}
N\left(
0,
[g'(\theta)]^2\tau^2
\right).
$$

Quando $g'(\theta)\neq0$, o resultado fornece uma distribuição limite não degenerada de primeira ordem.

Se $g'(\theta)=0$, a aproximação de primeira ordem produz variância limite igual a zero. Nesse caso, uma expansão de ordem superior e uma escala diferente podem ser necessárias.

::: {.callout-note title="Relação com Taylor"}
O método delta utiliza localmente a aproximação

$$
g(T_n)
\approx
g(\theta)
+
g'(\theta)(T_n-\theta).
$$

Assim, uma transformação suave herda, em primeira ordem, a distribuição assintótica de $T_n$, ajustada pela derivada $g'(\theta)$.
:::


::: {.callout-example title="Exemplo: logaritmo da média"}

Suponha que

$$
\sqrt n(\overline X_n-\mu)
\xrightarrow{d}
N(0,\sigma^2),
\qquad
\mu>0.
$$

Considere $g(x)=\log x$. Como $g'(\mu)=1/\mu$, o método delta fornece

$$
\sqrt n
\{\log(\overline X_n)-\log(\mu)\}
\xrightarrow{d}
N\left(
0,
\frac{\sigma^2}{\mu^2}
\right).
$$

Esse resultado mostra como uma distribuição assintótica conhecida pode ser transportada para uma escala transformada.
:::

#### Visualização do método delta 

A aproximação fornecida pelo método delta pode ser observada no mesmo modelo exponencial utilizado para ilustrar o Teorema Central do Limite.

Considere

$$
X_1,\ldots,X_n
\overset{\mathrm{iid}}{\sim}
\operatorname{Exponencial}(1).
$$

Como $E(X_i)=1$ e $\operatorname{Var}(X_i)=1$, o Teorema Central do Limite fornece

$$
\sqrt n
(\overline X_n-1)
\xrightarrow{d}
N(0,1).
$$

Para $g(x)=\log x$, temos $g(1)=0$ e $g'(1)=1$. Portanto, pelo método delta,

$$
\sqrt n
\log\overline X_n
\xrightarrow{d}
N(0,1).
$$

```{r}
#| label: fig-metodo-delta
#| echo: false
#| fig-width: 6
#| fig-height: 10
#| fig-align: center
#| fig-cap: "Distribuição simulada da transformação da média amostral e densidade normal padrão prevista pelo método delta."
#| warning: false
#| message: false

set.seed(1234)

ns <- c(5, 30, 100)
B <- 10000

dados_delta <- bind_rows(
  lapply(
    ns,
    function(n) {
      amostras <- matrix(
        rexp(
          B * n,
          rate = 1
        ),
        nrow = B,
        ncol = n
      )

      medias <- rowMeans(amostras)

      tibble(
        n = n,
        z = sqrt(n) * log(medias)
      )
    }
  )
) |>
  mutate(
    n = factor(
      n,
      levels = ns,
      labels = c(
        "n = 5",
        "n = 30",
        "n = 100"
      )
    )
  )

ggplot(
  dados_delta,
  aes(
    x = z
  )
) +
  geom_density(
    aes(
      linetype = "Distribuição simulada"
    ),
    linewidth = 1
  ) +
  stat_function(
    fun = dnorm,
    aes(
      linetype = "Normal padrão"
    ),
    linewidth = 1
  ) +
  facet_wrap(
    ~ n,
    ncol = 1
  ) +
  scale_linetype_manual(
    values = c(
      "Distribuição simulada" = "solid",
      "Normal padrão" = "dashed"
    )
  ) +
  labs(
    title = "Método delta",
    x = expression(
      sqrt(n) * log(bar(X)[n])
    ),
    y = "Densidade",
    linetype = NULL
  ) +
  tema_matematico
```

A @fig-metodo-delta mostra que, para amostras pequenas, a distribuição de $\sqrt n\log\overline X_n$ ainda apresenta diferenças em relação à normal padrão. À medida que $n$ aumenta, a distribuição simulada se aproxima de $N(0,1)$, como previsto pelo método delta.

O resultado é assintótico. A qualidade da aproximação para um tamanho de amostra específico depende do modelo, da transformação e do valor de $n$.

### Método delta multivariado 

Considere um vetor $\mathbf T_n\in\mathbb R^k$ tal que

$$
\sqrt n
(\mathbf T_n-\boldsymbol\theta)
\xrightarrow{d}
N_k(\mathbf0,\boldsymbol\Sigma).
$$

Se $g:\mathbb R^k\to\mathbb R^m$ é diferenciável em $\boldsymbol\theta$, então

$$
\sqrt n
\{g(\mathbf T_n)-g(\boldsymbol\theta)\}
\xrightarrow{d}
N_m
\left[
\mathbf0,
Dg(\boldsymbol\theta)
\boldsymbol\Sigma
Dg(\boldsymbol\theta)^\mathsf T
\right].
$$

A matriz jacobiana transforma a matriz de covariâncias assintótica da mesma forma que uma transformação linear atua sobre uma matriz de covariâncias.

::: {.callout-example title="Exemplo: razão entre duas quantidades"}

Considere

$$
g(\theta_1,\theta_2)
=
\frac{\theta_1}{\theta_2},
\qquad
\theta_2\neq0.
$$

O gradiente é

$$
\nabla g(\boldsymbol\theta)
=
\begin{pmatrix}
\dfrac{1}{\theta_2}\\[2mm]
-\dfrac{\theta_1}{\theta_2^2}
\end{pmatrix}.
$$

Se

$$
\sqrt n
\left(
\mathbf T_n-\boldsymbol\theta
\right)
\xrightarrow{d}
N_2(\mathbf0,\boldsymbol\Sigma),
$$

então

$$
\sqrt n
\left\{
\frac{T_{1n}}{T_{2n}}
-
\frac{\theta_1}{\theta_2}
\right\}
\xrightarrow{d}
N(0,V),
$$

em que

$$
V
=
\nabla g(\boldsymbol\theta)^\mathsf T
\boldsymbol\Sigma
\nabla g(\boldsymbol\theta).
$$
:::


### Ordens estocásticas 

As ordens estocásticas fornecem uma notação compacta para descrever a magnitude de sequências aleatórias.

Seja $a_n>0$ uma sequência determinística.

Escrevemos

$$
X_n=o_P(a_n)
$$

quando

$$
\frac{X_n}{a_n}
\xrightarrow{P}
0.
$$

Nesse caso, $X_n$ é assintoticamente desprezível em relação a $a_n$.

Escrevemos

$$
X_n=O_P(a_n)
$$

quando $X_n/a_n$ é **limitado em probabilidade**. Isso significa que, para todo $\varepsilon>0$, existe $M>0$ tal que, para valores suficientemente grandes de $n$,

$$
P\left(
\left|
\frac{X_n}{a_n}
\right|>M
\right)
<
\varepsilon.
$$

As duas notações não possuem o mesmo significado. A relação

$$
X_n=o_P(a_n)
$$

é mais forte que

$$
X_n=O_P(a_n).
$$

Algumas consequências e regras que serão utilizadas posteriormente são:

- se $X_n\xrightarrow{P}0$, então $X_n=o_P(1)$;
- se $X_n\xrightarrow{d}X$, então $X_n=O_P(1)$;
- se $X_n=O_P(a_n)$ e $Y_n=O_P(b_n)$, então $X_nY_n=O_P(a_nb_n)$;
- se $X_n=o_P(a_n)$ e $Y_n=O_P(b_n)$, então $X_nY_n=o_P(a_nb_n)$;
- se $X_n=O_P(a_n)$ e $Y_n=O_P(a_n)$, então $X_n+Y_n=O_P(a_n)$;
- se $X_n=o_P(a_n)$ e $Y_n=o_P(a_n)$, então $X_n+Y_n=o_P(a_n)$.

Essas regras permitem identificar quais parcelas possuem a mesma ordem e quais se tornam desprezíveis em expansões assintóticas.

::: {.callout-example title="Exemplo: ordem da média amostral"}

Se

$$
\sqrt n(\overline X_n-\mu)
\xrightarrow{d}
N(0,\sigma^2),
$$

então

$$
\sqrt n(\overline X_n-\mu)
=
O_P(1).
$$

Consequentemente,

$$
\overline X_n-\mu
=
O_P(n^{-1/2}).
$$

A expressão indica que as flutuações da média em torno de $\mu$ possuem, sob as condições do Teorema Central do Limite, ordem $n^{-1/2}$.
:::


## Síntese 

Os resultados deste capítulo podem ser organizados em dois componentes.

O primeiro reúne **ferramentas matemáticas**. Somatórios, produtos e logaritmos permitem reorganizar expressões; vetores e matrizes fornecem a linguagem necessária para parâmetros e estatísticas multidimensionais; diferenciação, gradientes, hessianas e expansões de Taylor permitem estudar localmente funções; formas quadráticas e projeções serão utilizadas principalmente em distribuições associadas ao modelo normal e em mínimos quadrados; e o jacobiano permite trabalhar com transformações multivariadas.

O segundo reúne **ferramentas assintóticas**. Os modos de convergência formalizam diferentes sentidos em que uma sequência aleatória pode aproximar um limite. A Lei dos Grandes Números descreve a estabilização de médias, enquanto o Teorema Central do Limite descreve suas flutuações padronizadas. O teorema do mapeamento contínuo e o lema de Slutsky permitem transformar e combinar sequências convergentes. O método delta utiliza uma aproximação de Taylor para transportar distribuições assintóticas para funções de quantidades aleatórias, e as ordens $O_P$ e $o_P$ registram de forma compacta a magnitude dos termos envolvidos.

A estrutura assintótica central pode ser resumida por

$$
\text{Lei dos Grandes Números}
\longrightarrow
\text{convergência para uma constante},
$$

$$
\text{Teorema Central do Limite}
\longrightarrow
\text{distribuição das flutuações},
$$

e

$$
\text{distribuição assintótica}
+
\text{Taylor}
+
\text{Slutsky}
\longrightarrow
\text{método delta}.
$$

Os capítulos seguintes utilizarão essas ferramentas sem redefini-las. As interpretações e condições específicas serão retomadas no contexto de cada problema inferencial.


## Exercícios de consolidação 

### Ferramentas matemáticas 

::: {.callout-note title="Exercício 1"}

Considere os valores $x_1=2$, $x_2=4$, $x_3=5$ e $x_4=9$.

a. Calcule $\overline x$.

b. Calcule $\sum_{i=1}^4(x_i-\overline x)$.

c. Para $a=3$, calcule os dois lados da identidade

$$
\sum_{i=1}^4(x_i-a)^2
=
\sum_{i=1}^4(x_i-\overline x)^2
+
4(\overline x-a)^2
$$

e verifique numericamente que os valores coincidem.

d. Explique por que essa decomposição pode ser útil quando uma soma de quadrados é estudada em torno de valores diferentes.
:::


::: {.callout-note title="Exercício 2"}

Considere

$$
\mathbf A
=
\begin{pmatrix}
3&1\\
1&2
\end{pmatrix}
\qquad\text{e}\qquad
\mathbf x
=
\begin{pmatrix}
2\\
-1
\end{pmatrix}.
$$

a. Verifique se $\mathbf A$ é simétrica.

b. Calcule $\det(\mathbf A)$.

c. Determine se $\mathbf A$ é invertível e, em caso afirmativo, obtenha $\mathbf A^{-1}$.

d. Calcule $\mathbf A\mathbf x$ e $\mathbf x^\mathsf T\mathbf A\mathbf x$.
:::


::: {.callout-note title="Exercício 3"}

Considere

$$
g(\theta_1,\theta_2)
=
\theta_1^2
+
2\theta_2^2
-
2\theta_1
+
4\theta_2.
$$

a. Obtenha $\nabla g(\theta_1,\theta_2)$.

b. Obtenha a matriz hessiana.

c. Determine o ponto em que o gradiente é nulo.

d. A partir da hessiana, classifique esse ponto como máximo ou mínimo local.
:::


::: {.callout-note title="Exercício 4"}

Utilize aproximações de Taylor de primeira ordem para:

a. aproximar $\log(1{,}08)$ em torno de $1$;

b. aproximar $\sqrt{1{,}04}$ em torno de $1$;

c. comparar as aproximações com os valores calculados diretamente.

Em qual dos dois casos o erro absoluto foi maior?
:::


::: {.callout-note title="Exercício 5"}

Considere

$$
\mathbf A
=
\begin{pmatrix}
2&1\\
1&2
\end{pmatrix}
$$

e $\mathbf x=(x_1,x_2)^\mathsf T$.

a. Obtenha a expressão de $\mathbf x^\mathsf T\mathbf A\mathbf x$.

b. Verifique que essa expressão pode ser escrita como

$$
\mathbf x^\mathsf T
\mathbf A
\mathbf x
=
x_1^2+x_2^2+(x_1+x_2)^2.
$$

c. A partir dessa expressão, classifique $\mathbf A$ quanto à definitude.

d. Calcule a forma quadrática para $\mathbf x=(1,-1)^\mathsf T$ e para $\mathbf x=(1,1)^\mathsf T$.
:::


::: {.callout-note title="Exercício 6"}

Considere

$$
\mathbf X
=
\begin{pmatrix}
1\\
1\\
1\\
1
\end{pmatrix}
$$

e

$$
\mathbf y
=
\begin{pmatrix}
2\\
3\\
7\\
8
\end{pmatrix}.
$$

a. Obtenha $\mathbf P_{\mathbf X}$.

b. Calcule $\widehat{\mathbf y}=\mathbf P_{\mathbf X}\mathbf y$.

c. Calcule $\mathbf e=\mathbf y-\widehat{\mathbf y}$.

d. Verifique numericamente que $\mathbf X^\mathsf T\mathbf e=0$.

e. Relacione os elementos de $\widehat{\mathbf y}$ com a média dos elementos de $\mathbf y$.
:::


::: {.callout-note title="Exercício 7"}

Considere $X_1$ e $X_2$ independentes e exponenciais com taxa $\lambda$. Defina

$$
Y_1=X_1,
\qquad
Y_2=X_1+X_2.
$$

a. Obtenha a transformação inversa.

b. Determine a matriz jacobiana da transformação inversa e seu determinante.

c. Determine o suporte conjunto $\mathcal Y$ de $(Y_1,Y_2)$.

d. Obtenha a densidade conjunta de $(Y_1,Y_2)$.

e. Explique o papel do determinante jacobiano nesse cálculo.
:::


### Ferramentas assintóticas 

::: {.callout-note title="Exercício 8"}

Seja $Z$ uma variável aleatória com $E(Z^2)<\infty$ e defina $X_n=Z/n$.

a. Calcule $E(X_n^2)$.

b. Identifique o limite de $E(X_n^2)$ quando $n\to\infty$.

c. Qual modo de convergência pode ser concluído diretamente?

d. Quais outros modos de convergência decorrem desse resultado?

Agora considere $Y_n\sim N(0,1+1/n)$. Qual convergência em distribuição é esperada? É possível concluir, apenas dessa informação, que $Y_n$ converge em probabilidade?
:::


::: {.callout-note title="Exercício 9"}

Considere

$$
X_1,\ldots,X_n
\overset{\mathrm{iid}}{\sim}
\operatorname{Bernoulli}(0{,}35)
$$

e $R_n=\sum_{i=1}^nX_i$.

a. Escreva $R_n/n$ como uma média.

b. Utilize a Lei Fraca dos Grandes Números para identificar o limite em probabilidade de $R_n/n$.

c. Interprete o resultado no contexto de uma sequência de ensaios.

d. O resultado afirma que $R_n/n$ será exatamente igual a $0{,}35$ para algum valor finito de $n$? Explique.
:::


::: {.callout-note title="Exercício 10"}

Considere

$$
X_1,\ldots,X_{64}
\overset{\mathrm{iid}}{\sim}
\operatorname{Exponencial}(2).
$$

a. Determine $E(X_i)$ e $\operatorname{Var}(X_i)$.

b. Obtenha a aproximação normal fornecida pelo Teorema Central do Limite para $\overline X_{64}$.

c. Utilize essa aproximação para calcular aproximadamente

$$
P(0{,}45<\overline X_{64}<0{,}55).
$$

d. Explique por que a aproximação do item anterior não significa que cada $X_i$ possui distribuição aproximadamente normal.
:::


::: {.callout-note title="Exercício 11"}

Considere uma sequência i.i.d. com média $\mu$ e variância finita e positiva.

Compare as afirmações

$$
\overline X_n\xrightarrow{P}\mu
$$

e

$$
\frac{\sqrt n(\overline X_n-\mu)}{\sigma}
\xrightarrow{d}
N(0,1).
$$

Em sua resposta, indique:

a. qual resultado corresponde à Lei dos Grandes Números;

b. qual corresponde ao Teorema Central do Limite;

c. o que cada resultado informa sobre $\overline X_n$;

d. por que um resultado não substitui o outro.
:::


::: {.callout-note title="Exercício 12"}

Suponha que $T_n\xrightarrow{P}\theta$, com $\theta>0$.

Utilize o teorema do mapeamento contínuo para determinar os limites em probabilidade de:

a. $\sqrt{T_n}$;

b. $\log T_n$;

c. $T_n^2$;

d. $1/T_n$.

Explique por que a condição $\theta>0$ garante que as transformações utilizadas nos itens (a), (b) e (d) estejam definidas e sejam contínuas em uma vizinhança de $\theta$.
:::


::: {.callout-note title="Exercício 13"}

Suponha que

$$
\sqrt n(T_n-\theta)
\xrightarrow{d}
N(0,4)
$$

e que $S_n\xrightarrow{P}2$.

Determine a distribuição limite de

$$
\frac{
\sqrt n(T_n-\theta)
}{
S_n
}.
$$

Indique explicitamente onde o lema de Slutsky é utilizado.
:::


::: {.callout-note title="Exercício 14"}

Suponha que

$$
\sqrt n(T_n-\theta)
\xrightarrow{d}
N(0,\tau^2),
\qquad
\theta>0.
$$

Utilize o método delta para obter a distribuição limite de:

a. $\sqrt n\{\log(T_n)-\log(\theta)\}$;

b. $\sqrt n(1/T_n-1/\theta)$.

Compare as variâncias assintóticas obtidas.
:::


::: {.callout-note title="Exercício 15"}

Considere

$$
\sqrt n
\left[
\begin{pmatrix}
T_{1n}\\
T_{2n}
\end{pmatrix}
-
\begin{pmatrix}
\theta_1\\
\theta_2
\end{pmatrix}
\right]
\xrightarrow{d}
N_2
\left[
\begin{pmatrix}
0\\
0
\end{pmatrix},
\begin{pmatrix}
4&1\\
1&9
\end{pmatrix}
\right],
$$

com $\theta_2\neq0$.

Para

$$
g(\theta_1,\theta_2)
=
\frac{\theta_1}{\theta_2},
$$

a. obtenha o gradiente de $g$;

b. utilize o método delta multivariado para escrever a variância limite de

$$
\sqrt n
\left(
\frac{T_{1n}}{T_{2n}}
-
\frac{\theta_1}{\theta_2}
\right);
$$

c. calcule essa variância para $\theta_1=2$ e $\theta_2=4$.
:::


::: {.callout-note title="Exercício 16"}

Considere amostras de uma distribuição exponencial com taxa $1$.

Utilizando R, simule repetidamente amostras de tamanhos $n=10$, $50$ e $200$ e investigue três resultados deste capítulo:

1. **Lei dos Grandes Números:** compare a distribuição das médias amostrais com o valor $E(X)=1$;
2. **Teorema Central do Limite:** examine a distribuição de $\sqrt n(\overline X_n-1)$ e compare-a com $N(0,1)$;
3. **Método delta:** examine a distribuição de $\sqrt n\log(\overline X_n)$ e compare-a com a distribuição limite prevista pelo método delta.

Apresente gráficos adequados e escreva uma interpretação curta para cada resultado. O objetivo é comparar estabilização, aproximação normal e transformação assintótica, e não apenas reproduzir o código.
:::