# Métodos de Estimação Pontual {#sec-estimacao-pontual}

Na @sec-avaliacao-reducao, foram estabelecidos os principais critérios para avaliar estimadores, incluindo viés, erro quadrático médio, consistência, informação de Fisher e eficiência. Nesta unidade, o foco passa da avaliação para a **construção de estimadores**: dado um modelo estatístico e um parâmetro de interesse, como obter uma regra de estimação a partir da amostra?

No percurso principal, serão estudados três métodos de estimação: o **método dos momentos**, a **máxima verossimilhança** e os **mínimos quadrados**. As propriedades apresentadas anteriormente serão retomadas apenas quando forem necessárias para compreender ou comparar os estimadores obtidos.

Os tópicos de **Aprofundamento** incluem critérios minimax e equivariância, distribuição assintótica de estimadores, aplicações do método delta e o algoritmo EM. Esses desenvolvimentos utilizam resultados anteriores sobre risco, convergência e informação de Fisher e podem ser omitidos em uma primeira leitura sem interromper o percurso principal da unidade.

Quando resultados assintóticos fornecerem aproximações para a distribuição ou para o erro-padrão de um estimador, essas propriedades serão registradas nesta unidade. A construção e a interpretação de intervalos de confiança, incluindo o intervalo de Wald, serão desenvolvidas na unidade seguinte.

## Método dos Momentos {#sec-metodo-momentos}

O **método dos momentos** estima os parâmetros de um modelo igualando momentos populacionais, escritos como funções dos parâmetros, aos momentos correspondentes calculados na amostra. Em muitos modelos, as equações resultantes podem ser resolvidas diretamente e também podem fornecer valores iniciais para métodos numéricos. A definição do método não depende da Lei dos Grandes Números; essa lei, juntamente com condições de identificabilidade e continuidade, é utilizada para estabelecer a consistência dos estimadores obtidos [@casella2011inferencia, sec. 7.2.1; @rice2007mathematical, sec. 8.4; @ramachandran2021r, sec. 5.2.1; @chihara2022, sec. 6.2].

### Momentos populacionais e amostrais {.unnumbered}

::: {.callout-important title="Definição — momentos populacionais"}
Seja $X$ uma variável aleatória. Quando a esperança existe, o $k$-ésimo **momento em torno da origem** é

$$\mu_k^{\prime}=E(X^k).
$$

O $k$-ésimo **momento em torno de** $c\in\mathbb{R}$ é

$$E[(X-c)^k].
$$

Em particular,

$$\mu=E(X)$$

e

$$\sigma^2=E[(X-\mu)^2].
$$
:::

::: {.callout-important title="Definição — momentos amostrais"}
Para uma amostra $X_1,\ldots,X_n$, o $k$-ésimo momento amostral em torno da origem é

$$m_k^{\prime}=\frac{1}{n}\sum_{i=1}^nX_i^k.
$$

O momento amostral em torno de $c$ é

$$\frac{1}{n}\sum_{i=1}^n(X_i-c)^k.
$$

Assim, $m_1^{\prime}=\overline X$. O segundo momento amostral em torno de $\overline X$ é

$$
\widetilde S_n^2
=\frac{1}{n}\sum_{i=1}^n(X_i-\overline X)^2
=m_2^{\prime}-(m_1^{\prime})^2.
$$
:::

::: {.callout-warning title="Observação — duas noções de variância amostral"}
A quantidade $\widetilde S_n^2$ utiliza divisor $n$ e é o segundo momento empírico central. Ela não deve ser confundida com a variância amostral não viesada

$$S^2=\frac{1}{n-1}\sum_{i=1}^n(X_i-\overline X)^2.
$$

No método dos momentos, utiliza-se $\widetilde S_n^2$, porque os momentos amostrais são definidos com divisor $n$ [@rice2007mathematical, sec. 8.4].
:::

### Fundamentação probabilística {.unnumbered}

Considere uma amostra i.i.d. de uma distribuição indexada pelo verdadeiro valor $\boldsymbol\theta_0$. Se

$$
E_{\boldsymbol\theta_0}(|X|^j)<\infty,
\qquad
j=1,\ldots,d,
$$

a Lei dos Grandes Números fornece, para cada $j$,

$$
m_j^{\prime}
=
\frac{1}{n}
\sum_{i=1}^n
X_i^j
\xrightarrow{p}
E_{\boldsymbol\theta_0}(X^j)
=
\mu_j^{\prime}.
$$

Defina o vetor de momentos populacionais

$$
\mathbf{k}(\boldsymbol\theta)
=
\begin{pmatrix}
k_1(\boldsymbol\theta)\\
\vdots\\
k_d(\boldsymbol\theta)
\end{pmatrix}
$$

e o vetor correspondente de momentos amostrais

$$
\mathbf{m}_n
=
\begin{pmatrix}
m_1^{\prime}\\
\vdots\\
m_d^{\prime}
\end{pmatrix}.
$$

Então,

$$
\mathbf{m}_n
\xrightarrow{p}
\mathbf{k}(\boldsymbol\theta_0).
$$

::: {.callout-important title="Resultado — consistência do estimador de momentos"}
Suponha que $\mathbf{k}$ seja injetiva no espaço paramétrico considerado e que sua inversa

$$
\mathbf{g}
=
\mathbf{k}^{-1}
$$

seja contínua em $\mathbf{k}(\boldsymbol\theta_0)$. Se

$$
\widehat{\boldsymbol\theta}^{\mathrm{MM}}
=
\mathbf{g}(\mathbf{m}_n),
$$

então, pelo teorema do mapeamento contínuo,

$$
\widehat{\boldsymbol\theta}^{\mathrm{MM}}
\xrightarrow{p}
\boldsymbol\theta_0.
$$
:::

Essas condições são suficientes para o resultado anterior. Se as equações de momentos admitem várias soluções, deve-se especificar uma regra de seleção; a consistência dependerá também das propriedades dessa regra [@rice2007mathematical, secs. 5.2 e 8.4; @lauritzen2023fundamentals, sec. 5.2].

### Procedimento geral {.unnumbered}

Considere um modelo com vetor paramétrico

$$
\boldsymbol\theta
=
(\theta_1,\ldots,\theta_d)
\in
\Theta
\subseteq
\mathbb R^d.
$$

Suponha que os primeiros $d$ momentos populacionais existam e possam ser escritos como

$$
\mu_j^{\prime}
=
k_j(\boldsymbol\theta),
\qquad
j=1,\ldots,d.
$$

O método dos momentos substitui esses momentos populacionais pelos momentos correspondentes calculados na amostra.

::: {.callout-important title="Definição — estimador pelo método dos momentos"}
Um estimador de momentos $\widehat{\boldsymbol\theta}^{\mathrm{MM}}$ é uma solução admissível do sistema

$$
m_j^{\prime}
=
k_j
\left(
\widehat{\boldsymbol\theta}^{\mathrm{MM}}
\right),
\qquad
j=1,\ldots,d.
$$
:::

Assim, o procedimento pode ser organizado em três etapas:

1. calcular $d$ momentos populacionais como funções de $\boldsymbol\theta$;

2. calcular os momentos amostrais correspondentes;

3. resolver o sistema obtido ao igualar momentos populacionais e amostrais.

Quando a transformação

$$
\mathbf{k}(\boldsymbol\theta)
=
\begin{pmatrix}
k_1(\boldsymbol\theta)\\
\vdots\\
k_d(\boldsymbol\theta)
\end{pmatrix}
$$

possui inversa $\mathbf g$, o estimador pode ser escrito diretamente como

$$
\widehat{\boldsymbol\theta}^{\mathrm{MM}}
=
\mathbf g(\mathbf m_n).
$$

A existência dessa representação explícita não é necessária para definir o método. O sistema pode não possuir solução, possuir várias soluções ou produzir valores fora do espaço paramétrico. Nesses casos, a regra de seleção, restrição ou projeção adotada deve fazer parte da especificação do estimador [@rice2007mathematical, sec. 8.4; @larsen2012, sec. 5.6; @ramachandran2021r, sec. 5.2.1].

### Exemplo — distribuição de Pareto {.unnumbered}

A distribuição $\operatorname{Pareto}(1,\theta)$ está definida para $\theta>0$. Entretanto, o método de momentos utilizado neste exemplo depende da existência do primeiro momento. Por isso, consideramos a subfamília

$$
X_1,\ldots,X_n
\overset{\mathrm{iid}}{\sim}
\operatorname{Pareto}(1,\theta),
\qquad
\theta>1,
$$

com densidade

$$
f(x\mid\theta)
=
\theta x^{-(\theta+1)},
\qquad
x\geq1.
$$

Nesse espaço paramétrico,

$$
E(X)
=
\frac{\theta}{\theta-1}.
$$

Igualando $E(X)$ a $\overline X$,

$$\overline X=\frac{\widehat\theta}{\widehat\theta-1},$$

e, portanto,

$$\boxed{
\widehat\theta^{\mathrm{MM}}
=\frac{\overline X}{\overline X-1}
}.
$$

Como $\overline X>1$ quase certamente, a expressão está bem definida. Além disso, $\overline X\xrightarrow{p}\theta/(\theta-1)$ e a função $g(u)=u/(u-1)$ é contínua para $u>1$; logo,

$$\widehat\theta^{\mathrm{MM}}\xrightarrow{p}\theta.
$$

::: {.callout-note title="Aprofundamento"}
A distribuição assintótica deste estimador é obtida em @sec-delta-mm-pareto por meio do método delta.
:::

### Exemplo — distribuição uniforme contínua {.unnumbered}

Se

$$X_1,\ldots,X_n\overset{\mathrm{iid}}{\sim}\operatorname{Unif}(0,\theta),
\qquad\theta>0,
$$

então

$$E(X)=\frac{\theta}{2},
\qquad
\operatorname{Var}(X)=\frac{\theta^2}{12}.
$$

Igualando o primeiro momento,

$$\boxed{
\widehat\theta^{\mathrm{MM}}=2\overline X
}.
$$

O estimador é não viesado,

$$E(\widehat\theta^{\mathrm{MM}})=\theta,$$

possui variância

$$\operatorname{Var}(\widehat\theta^{\mathrm{MM}})
=\frac{\theta^2}{3n},
$$

e é consistente pela Lei dos Grandes Números. Para o mesmo modelo, o estimador de máxima verossimilhança é $X_{(n)}$; os dois métodos produzem estimadores distintos neste modelo não regular [@chihara2022, secs. 6.1.2 e 6.2].

### Exemplo — distribuição uniforme discreta {.unnumbered}

Considere

$$P_\theta(X=x)=\frac{1}{\theta},
\qquad x\in\{1,\ldots,\theta\},
\qquad\theta\in\mathbb{N}.
$$

Como

$$E_\theta(X)=\frac{\theta+1}{2},$$

a solução formal da equação de momentos é

$$\widetilde\theta^{\mathrm{MM}}=2\overline X-1.
$$

Ela é não viesada e possui

$$\operatorname{Var}(\widetilde\theta^{\mathrm{MM}})
=\frac{\theta^2-1}{3n}.
$$

Entretanto, $2\overline X-1$ pode não ser inteiro e pode ser menor que $X_{(n)}$. Portanto, ele é uma **solução irrestrita da equação de momentos**, mas não necessariamente uma estimativa admissível em $\Theta$. Uma versão ajustada requer uma regra explícita de projeção para os inteiros compatíveis com a amostra; essa projeção altera, em geral, o viés e a variância.

A verossimilhança é

$$L(\theta;\boldsymbol x)
=\theta^{-n}I\{\theta\geq x_{(n)}\},$$

e o estimador de máxima verossimilhança é

$$\widehat\theta^{\mathrm{MV}}=X_{(n)}.
$$

Este exemplo mostra que uma equação de momentos pode produzir uma solução fora do espaço paramétrico, enquanto a maximização da verossimilhança incorpora diretamente as restrições do modelo.

### Exemplo — distribuição exponencial {.unnumbered}

Adote a parametrização pela taxa:

$$X_1,\ldots,X_n\overset{\mathrm{iid}}{\sim}\operatorname{Exp}(\theta),
\qquad
f(x;\theta)
=
\theta e^{-\theta x}
\mathbf 1\{x\geq0\}.
$$

Como

$$E(X)=\frac{1}{\theta},$$

o estimador de momentos é

$$\boxed{
\widehat\theta^{\mathrm{MM}}=\frac{1}{\overline X}
}.
$$

Se $S=\sum_iX_i$, então, utilizando a parametrização consolidada por forma e escala,

$$
S
\sim
\operatorname{Gama}
\left(
n,\frac{1}{\theta}
\right).
$$

Consequentemente, $\widehat\theta^{\mathrm{MM}}=n/S$ possui distribuição gama inversa, na parametrização por forma $n$ e escala $n\theta$. Para $n>1$,

$$E(\widehat\theta^{\mathrm{MM}})
=\frac{n\theta}{n-1},$$

e, para $n>2$,

$$\operatorname{Var}(\widehat\theta^{\mathrm{MM}})
=\frac{n^2\theta^2}{(n-1)^2(n-2)}.
$$

O estimador é viesado para cima, mas consistente, pois $\overline X\xrightarrow{p}1/\theta$ e $u\mapsto1/u$ é contínua em $1/\theta>0$ [@chihara2022, secs. 6.1.2 e 6.2].

### Exemplo — distribuição gama {.unnumbered}

Considere a parametrização adotada no livro, com forma $\alpha>0$ e escala $\beta>0$:

$$
X
\sim
\operatorname{Gama}(\alpha,\beta).
$$

Nesse caso,

$$
E(X)
=
\alpha\beta
$$

e

$$
E(X^2)
=
\alpha(\alpha+1)\beta^2.
$$

Como

$$
\operatorname{Var}(X)
=
\mu_2^{\prime}
-
(\mu_1^{\prime})^2
=
\alpha\beta^2,
$$

temos

$$
\alpha
=
\frac{(\mu_1^{\prime})^2}
{\mu_2^{\prime}-(\mu_1^{\prime})^2}
$$

e

$$
\beta
=
\frac{
\mu_2^{\prime}-(\mu_1^{\prime})^2
}{
\mu_1^{\prime}
}.
$$

Substituindo os momentos populacionais pelos momentos amostrais,

$$
\boxed{
\widehat\alpha^{\mathrm{MM}}
=
\frac{\overline X^2}
{\widetilde S_n^2}
}
$$

e

$$
\boxed{
\widehat\beta^{\mathrm{MM}}
=
\frac{\widetilde S_n^2}
{\overline X}
},
$$

em que

$$
\widetilde S_n^2
=
\frac{1}{n}
\sum_{i=1}^n
(X_i-\overline X)^2.
$$

Para $n\geq2$, como a distribuição gama é contínua, a probabilidade de todas as observações serem iguais é zero. Assim,

$$
\widetilde S_n^2>0
$$

quase certamente, e os dois estimadores estão bem definidos. Eles são obtidos pela correspondência entre os dois primeiros momentos populacionais e amostrais [@rice2007mathematical, sec. 8.4, exemplo C].

### Exercícios {.unnumbered}

1.  **Distribuição angular.** Considere uma variável angular $T$ com densidade

    $$f(t\mid\alpha)=\frac{1}{2\pi}(1+\alpha\cos t),
    \qquad0\leq t\leq2\pi,$$

    em que $\alpha\in[-1/3,1/3]$. Como $E(T)=\pi$ para todo $\alpha$, utilize o segundo momento para obter um estimador de momentos de $\alpha$.

2.  **Modelo normal.** Se $X_1,\ldots,X_n\overset{\mathrm{iid}}{\sim}N(\mu,\sigma^2)$, obtenha os estimadores de momentos de $\mu$ e $\sigma^2$. Determine o viés e a variância de cada estimador.

3.  **Consistência no modelo gama.** Demonstre, utilizando a Lei dos Grandes Números e o teorema do mapeamento contínuo, que $\widehat\alpha^{\mathrm{MM}}$ e $\widehat\beta^{\mathrm{MM}}$ são consistentes quando $\operatorname{Var}(X)>0$.

## Máxima Verossimilhança {#sec-maxima-verossimilhanca}

A função de verossimilhança foi introduzida em @sec-fundamentos-inferencia como uma forma de comparar valores do parâmetro à luz dos dados observados. Nesta seção, essa ideia é utilizada para **construir estimadores**: o estimador de máxima verossimilhança é obtido selecionando, entre os valores admissíveis do parâmetro, aqueles que maximizam a verossimilhança.

O método aplica-se a modelos discretos, contínuos e multiparamétricos. A maximização pode envolver soluções interiores, pontos de fronteira, múltiplos máximos ou situações em que o supremo não é atingido. Por isso, a obtenção do estimador exige examinar a função objetivo juntamente com o espaço paramétrico [@casella2011inferencia, sec. 7.2.2; @rice2007mathematical, sec. 8.5; @larsen2012, sec. 5.2; @ramachandran2009, sec. 5.2.2; @chihara2022, sec. 6.1].

No percurso principal, o foco está na construção do estimador e nas ferramentas utilizadas para localizar e verificar o máximo. As condições de regularidade e as propriedades assintóticas específicas do EMV estão em @sec-aprofundamento-assintotica.

Ao final desta seção, o leitor deverá ser capaz de:

1. obter o estimador de máxima verossimilhança a partir de uma função de verossimilhança;

2. utilizar a log-verossimilhança e a função escore na determinação de candidatos ao máximo;

3. verificar a existência do máximo, considerar pontos de fronteira e distinguir máximos locais e globais;

4. utilizar a propriedade de invariância do EMV para estimar funções do parâmetro;

5. reconhecer situações em que a maximização requer procedimentos numéricos ou tratamento não regular.

### Exemplo motivacional — moeda com probabilidade desconhecida {.unnumbered}

O exemplo é adaptado de @chihara2022 [pp. 148--149].

Considere uma moeda cuja probabilidade de produzir cara é desconhecida e denotada por $p$. A moeda é lançada oito vezes, produzindo a sequência

$$C, C, C, K, C, K, C, K,$$

em que $C$ representa cara e $K$ representa coroa. Foram observadas cinco caras e três coroas. Supondo que os lançamentos sejam independentes, a probabilidade de observar exatamente essa sequência, para um valor fixado de $p$, é

$$p^5(1-p)^3.
$$

Os dados já foram observados. Portanto, a expressão anterior pode ser examinada como uma função do parâmetro $p$:

$$L(p) = p^5(1-p)^3, \quad 0 \leq p \leq 1.
$$

Essa função mede a verossimilhança dos diferentes valores de $p$ em relação à sequência observada. O método de máxima verossimilhança seleciona o valor que maximiza $L(p)$.

Como o logaritmo é uma função estritamente crescente, maximizar $L(p)$ é equivalente a maximizar a log-verossimilhança

$$\ell(p) = \log(L(p)) = 5 \log(p) + 3\log(1-p).
$$

Derivando em relação a $p$,

$$\ell'(p)
=
\frac{5}{p}
-
\frac{3}{1-p}.
$$

A equação $\ell'(p)=0$ implica

$$\frac{5}{p}
=
\frac{3}{1-p},$$

de modo que

$$5(1-p)=3p$$

e, consequentemente,

$$\widehat p
=
\frac{5}{8}.
$$

Além disso,

$$\ell''(p)
=
-\frac{5}{p^2}
-\frac{3}{(1-p)^2}
<0,
\qquad 0<p<1.
$$

Logo, $\widehat p=5/8$ é o ponto de máximo da log-verossimilhança e, portanto, da própria verossimilhança.

::: {.callout-note title="Interpretação"}
A estimativa $\widehat p=5/8$ indica que, entre os valores possíveis de $p$, o valor $5/8$ torna a sequência observada mais verossímil.

Essa afirmação não significa que a probabilidade de $p$ ser igual a $5/8$ seja máxima. Na abordagem frequentista, $p$ é considerado fixo, embora desconhecido, e não uma variável aleatória.
:::

::: {.callout-warning title="Probabilidade e verossimilhança"}
Na função de probabilidade ou densidade $f(x;\theta)$, considera-se o parâmetro $\theta$ fixado e o resultado $x$ variável. Na função de verossimilhança $L(\theta;\mathbf{x})$, os dados observados $\mathbf{x}$ são mantidos fixos, enquanto $\theta$ varia no espaço paramétrico.

Consequentemente, a função de verossimilhança não é, em geral, uma distribuição de probabilidade sobre o parâmetro. Em particular, não é necessário que

$$\int_\Theta L(\theta;\mathbf{x})\,d\theta=1.
$$
:::

### Definição formal

Retomando @sec-fundamentos-inferencia, para os dados observados $\mathbf{x}$ a função

$$
L_n(\boldsymbol\theta;\mathbf{x})
$$

é considerada como função de $\boldsymbol\theta\in\Theta$, com $\mathbf{x}$ fixado. Nesta unidade, o interesse está em utilizar essa função para definir uma regra de estimação.

::: {.callout-important title="Definição — estimador de máxima verossimilhança"}
Um **estimador de máxima verossimilhança** de $\boldsymbol\theta$ é uma estatística $\widehat{\boldsymbol\theta}_n$ tal que

$$
\widehat{\boldsymbol\theta}_n
\in
\operatorname*{arg\,max}_{\boldsymbol\theta\in\Theta}
L_n(\boldsymbol\theta).
$$

Equivalentemente,

$$
L_n(\widehat{\boldsymbol\theta}_n)
\geq
L_n(\boldsymbol\theta)
$$

para todo $\boldsymbol\theta\in\Theta$.
:::

O símbolo $\operatorname{arg\,max}$ representa o conjunto dos valores do parâmetro nos quais a função atinge seu máximo. Por isso, a definição admite a possibilidade de existirem vários maximizadores.

Quando o máximo é único, escrevemos simplesmente

$$
\widehat{\boldsymbol\theta}_{\mathrm{MV}}
=
\operatorname*{arg\,max}_{\boldsymbol\theta\in\Theta}
L_n(\boldsymbol\theta).
$$

### Existência e unicidade

A definição não garante que o estimador exista ou seja único. Podem ocorrer as seguintes situações:

- o máximo é atingido em um único ponto;
- a função possui vários máximos;
- o máximo ocorre na fronteira de $\Theta$;
- existe apenas um supremo que não é atingido;
- a função de verossimilhança é ilimitada;
- existem vários máximos locais.

Portanto, resolver uma equação obtida por diferenciação não é suficiente para identificar o estimador de máxima verossimilhança. Também devem ser examinados o espaço paramétrico, os pontos de fronteira e o comportamento global da função.

### Log-verossimilhança

A log-verossimilhança é definida por

$$\ell_n(\boldsymbol\theta)
=
\log L_n(\boldsymbol\theta).
$$

Para uma amostra aleatória,

$$\ell_n(\boldsymbol\theta)
=
\sum_{i=1}^n
\log f(X_i;\boldsymbol\theta).
$$

Como o logaritmo é estritamente crescente,

$$\operatorname*{arg\,max}_{\boldsymbol\theta\in\Theta}
L_n(\boldsymbol\theta)
=
\operatorname*{arg\,max}_{\boldsymbol\theta\in\Theta}
\ell_n(\boldsymbol\theta).
$$

A log-verossimilhança é geralmente mais conveniente, pois transforma produtos em somas e reduz problemas numéricos causados pelo produto de probabilidades ou densidades muito pequenas [@ramachandran2009, sec. 5.2.2; @chihara2022, sec. 6.1].

::: {.callout-note title="Observação"}
A função de verossimilhança é definida a menos de um fator positivo que não dependa do parâmetro. Se

$$\widetilde L_n(\boldsymbol\theta)
=
c(\mathbf{x})L_n(\boldsymbol\theta),
\qquad c(\mathbf{x})>0,$$

então $L_n$ e $\widetilde L_n$ possuem os mesmos maximizadores.
:::

### Invariância

::: {.callout-important title="Propriedade — invariância"}
Se $\widehat{\boldsymbol\theta}$ maximiza $L(\boldsymbol\theta)$ e $\boldsymbol\eta=g(\boldsymbol\theta)$, então

$$\widehat{\boldsymbol\eta}
=g(\widehat{\boldsymbol\theta})$$

é um estimador de máxima verossimilhança de $\boldsymbol\eta$. Quando $g$ não é injetiva, a verossimilhança induzida de $\boldsymbol\eta$ é definida por

$$L^*(\boldsymbol\eta)
=\sup_{\boldsymbol\theta:g(\boldsymbol\theta)=\boldsymbol\eta}
L(\boldsymbol\theta).
$$
:::

Por exemplo, se $\widehat\lambda$ é o estimador da taxa de uma distribuição exponencial, o estimador de máxima verossimilhança da escala

$$\beta
=
\frac{1}{\lambda}$$

é

$$\widehat\beta
=
\frac{1}{\widehat\lambda}.
$$

A propriedade de invariância é apresentada por @casella2011inferencia [sec. 7.2.2], @chihara2022 [pp. 171--173] e @ramachandran2009 [pp. 243--244].

### Função escore e informação

#### Função escore

Supondo que a log-verossimilhança seja diferenciável, define-se o vetor escore por

$$\mathbf{U}_n(\boldsymbol\theta)
=
\nabla_{\boldsymbol\theta}
\ell_n(\boldsymbol\theta).
$$

Se o parâmetro for escalar,

$$U_n(\theta)
=
\frac{\partial}{\partial\theta}
\ell_n(\theta).
$$

Quando o máximo ocorre no interior do espaço paramétrico, uma condição necessária para um máximo diferenciável é

$$\mathbf{U}_n
\left(
\widehat{\boldsymbol\theta}_n
\right)
=
\mathbf{0}.
$$

Essa expressão é denominada **equação de verossimilhança**.

::: {.callout-warning title="Observação"}
Uma solução da equação de verossimilhança pode ser um máximo, um mínimo ou um ponto de sela. Em modelos multiparamétricos, também podem existir múltiplas soluções.

A classificação da solução pode exigir o exame da matriz Hessiana ou a comparação direta dos valores da função de verossimilhança.
:::

#### Informação observada

A matriz de informação observada é definida por

$$\mathbf{J}_n(\boldsymbol\theta)
=
-
\nabla_{\boldsymbol\theta}^2
\ell_n(\boldsymbol\theta).
$$

No caso escalar,

$$J_n(\theta)
=
-
\frac{\partial^2}{\partial\theta^2}
\ell_n(\theta).
$$

A informação observada mede a curvatura local negativa da log-verossimilhança. Avaliada no máximo, uma curvatura maior corresponde, na aproximação assintótica regular, a uma menor variância estimada para o EMV, pois essa variância é obtida a partir da inversa da informação.

#### Informação de Fisher

A informação de Fisher e sua relação com o escore, a desigualdade de Cramér--Rao e a eficiência foram desenvolvidas em @sec-avaliacao-reducao. Na máxima verossimilhança, a informação aparece na descrição da curvatura da log-verossimilhança e na distribuição assintótica do EMV.

Para uma única observação e um parâmetro vetorial, utilizaremos a extensão matricial

$$
\mathbf{I}_1(\boldsymbol\theta)
=
E_{\boldsymbol\theta}
\left[
\mathbf{U}_1(\boldsymbol\theta)
\mathbf{U}_1(\boldsymbol\theta)^\mathsf{T}
\right].
$$

Sob as condições de regularidade pertinentes,

$$
\mathbf{I}_1(\boldsymbol\theta)
=
-
E_{\boldsymbol\theta}
\left[
\nabla_{\boldsymbol\theta}^2
\log f(X;\boldsymbol\theta)
\right].
$$

Para uma amostra i.i.d. de tamanho $n$,

$$
\mathbf{I}_n(\boldsymbol\theta)
=
n\mathbf{I}_1(\boldsymbol\theta).
$$

A informação observada

$$
\mathbf{J}_n(\boldsymbol\theta)
=
-
\nabla_{\boldsymbol\theta}^2
\ell_n(\boldsymbol\theta)
$$

depende da amostra observada, enquanto $\mathbf{I}_n(\boldsymbol\theta)$ é sua contraparte esperada sob o modelo. Essa distinção será utilizada no aprofundamento ao estudar a distribuição assintótica e a estimação do erro-padrão do EMV [@ramachandran2009, sec. 5.2.2; @chihara2022, sec. 6.1].

### Exemplos {.unnumbered}

Os exemplos desta subseção mostram a construção do EMV em modelos regulares e não regulares. Resultados sobre informação, distribuição assintótica e erro-padrão aparecem em blocos recolhíveis; sua fundamentação está em @sec-aprofundamento-assintotica.

Os exemplos são adaptados de @larsen2012 [sec. 5.2], @chihara2022 [sec. 6.1] e @ramachandran2009 [sec. 5.2.2].

#### Exemplo — distribuição Bernoulli

Sejam

$$X_1,\ldots,X_n
\overset{\mathrm{iid}}{\sim}
\operatorname{Ber}(p),
\qquad 0\leq p\leq 1.
$$

A função de probabilidade é

$$f(x;p)
=
p^x(1-p)^{1-x},
\qquad x\in\{0,1\}.
$$

A função de verossimilhança é

$$\begin{aligned}
L(p)
&=
\prod_{i=1}^n
p^{x_i}(1-p)^{1-x_i}\\
&=
p^{\sum_{i=1}^n x_i}
(1-p)^{
n-\sum_{i=1}^n x_i
}.
\end{aligned}$$

Definindo

$$T
=
\sum_{i=1}^n x_i,$$

obtém-se

$$L(p)
=
p^T(1-p)^{n-T}.
$$

A log-verossimilhança é

$$\ell(p)
=
T\log p
+
(n-T)\log(1-p).
$$

O escore é

$$U(p)
=
\frac{T}{p}
-
\frac{n-T}{1-p}.
$$

Para $0<T<n$, a equação $U(p)=0$ fornece

$$\widehat p
=
\frac{T}{n}
=
\overline X.
$$

Se $T=0$, o máximo ocorre em $\widehat p=0$. Se $T=n$, o máximo ocorre em $\widehat p=1$.

:::: {.callout-note collapse="true" title="Aprofundamento — informação e comportamento assintótico"}

A informação de Fisher por observação é

$$
I_1(p)
=
\frac{1}{p(1-p)}.
$$

Para $0<p<1$, a teoria regular fornece

$$
\sqrt n
(\widehat p-p)
\xrightarrow{d}
N
\left(
0,
p(1-p)
\right),
$$

ou, aproximadamente,

$$
\widehat p
\overset{\cdot}{\sim}
N
\left(
p,
\frac{p(1-p)}{n}
\right).
$$

Além disso,

$$
\operatorname{Var}(\widehat p)
=
\frac{p(1-p)}{n},
$$

que coincide com o limite inferior de Cramér--Rao para $0<p<1$.

Nos pontos de fronteira $p=0$ e $p=1$, a formulação regular baseada em um parâmetro interior não se aplica diretamente. As condições que justificam esses resultados são discutidas em @sec-condicoes-regularidade-emv e @sec-propriedades-assintoticas-emv.

::::

#### Exemplo — distribuição de Poisson

Sejam

$$X_1,\ldots,X_n
\overset{\mathrm{iid}}{\sim}
\operatorname{Poisson}(\lambda),
\qquad \lambda>0.
$$

A função de probabilidade é

$$f(x;\lambda)
=
\frac{e^{-\lambda}\lambda^x}{x!},
\qquad x=0,1,2,\ldots.
$$

A verossimilhança é

$$\begin{aligned}
L(\lambda)
&=
\prod_{i=1}^n
\frac{
e^{-\lambda}\lambda^{x_i}
}{
x_i!
}\\
&=
e^{-n\lambda}
\lambda^{\sum_{i=1}^n x_i}
\prod_{i=1}^n
\frac{1}{x_i!}.
\end{aligned}$$

A log-verossimilhança é

$$\ell(\lambda)
=
-n\lambda
+
\left(
\sum_{i=1}^n x_i
\right)
\log\lambda
-
\sum_{i=1}^n
\log(x_i!).
$$

O escore é

$$
U(\lambda)
=
-n
+
\frac{
\sum_{i=1}^n x_i
}{
\lambda
}.
$$

Defina

$$
T
=
\sum_{i=1}^n x_i.
$$

Se $T>0$, a equação de verossimilhança fornece

$$
\widehat\lambda
=
\frac{T}{n}
=
\overline X.
$$

Além disso,

$$
\ell''(\lambda)
=
-\frac{T}{\lambda^2}
<0,
$$

de modo que a log-verossimilhança é estritamente côncava e essa solução é o máximo único.

Se $T=0$, entretanto,

$$
\ell(\lambda)
=
-n\lambda,
\qquad
\lambda>0,
$$

é estritamente decrescente. Nesse caso,

$$
\sup_{\lambda>0}L(\lambda)
$$

é obtido no limite $\lambda\downarrow0$, mas não é atingido em $\Theta=(0,\infty)$. Portanto, com esse espaço paramétrico, o EMV não existe quando todas as observações são zero.

::: {.callout-note title="Observação"}
Se o modelo for estendido para permitir $\lambda=0$, interpretando $\operatorname{Poisson}(0)$ como a distribuição degenerada em zero, então

$$
\widehat\lambda
=
\overline X
$$

vale para todas as amostras.
:::

:::: {.callout-note collapse="true" title="Aprofundamento — informação e comportamento assintótico"}

A informação de Fisher por observação é

$$
I_1(\lambda)
=
\frac{1}{\lambda}.
$$

Sob as condições de regularidade,

$$
\sqrt n
(\widehat\lambda-\lambda)
\xrightarrow{d}
N(0,\lambda).
$$

Consequentemente, o erro-padrão assintótico pode ser estimado por

$$
\widehat{\operatorname{EP}}
(\widehat\lambda)
=
\sqrt{
\frac{\widehat\lambda}{n}
}.
$$

A justificativa geral desses resultados é apresentada em @sec-propriedades-assintoticas-emv.

::::

#### Exemplo — distribuição exponencial

Considere a parametrização da distribuição exponencial pela taxa:

$$f(x;\lambda)
=
\lambda e^{-\lambda x},
\qquad x\geq 0,\quad\lambda>0.
$$

Para uma amostra aleatória,

$$\begin{aligned}
L(\lambda)
&=
\prod_{i=1}^n
\lambda e^{-\lambda x_i}\\
&=
\lambda^n
\exp
\left(
-\lambda
\sum_{i=1}^n x_i
\right).
\end{aligned}$$

A log-verossimilhança é

$$\ell(\lambda)
=
n\log\lambda
-
\lambda
\sum_{i=1}^n x_i.
$$

O escore é

$$
U(\lambda)
=
\frac{n}{\lambda}
-
\sum_{i=1}^n x_i.
$$

Se

$$
\sum_{i=1}^n x_i>0,
$$

a equação de verossimilhança fornece

$$
\widehat\lambda
=
\frac{n}{
\sum_{i=1}^n X_i
}
=
\frac{1}{\overline X}.
$$

Como

$$
\ell''(\lambda)
=
-\frac{n}{\lambda^2}
<0,
$$

essa solução é o máximo único.

Sob uma distribuição exponencial contínua com $\lambda>0$,

$$
P_\lambda
\left(
\sum_{i=1}^nX_i>0
\right)
=
1,
$$

de modo que o EMV anterior existe quase certamente. Se todas as observações forem exatamente zero, evento de probabilidade zero sob o modelo, a verossimilhança cresce sem limite quando $\lambda\to\infty$ e não existe um máximo finito.

:::: {.callout-note collapse="true" title="Aprofundamento — informação e comportamento assintótico"}

A informação de Fisher por observação é

$$
I_1(\lambda)
=
\frac{1}{\lambda^2}.
$$

Sob as condições de regularidade,

$$
\sqrt n
(\widehat\lambda-\lambda)
\xrightarrow{d}
N(0,\lambda^2),
$$

e o erro-padrão assintótico pode ser estimado por

$$
\widehat{\operatorname{EP}}
(\widehat\lambda)
=
\frac{\widehat\lambda}{\sqrt n}.
$$

A fundamentação geral é apresentada em @sec-propriedades-assintoticas-emv.

::::

Se a distribuição for parametrizada pela escala

$$\beta
=
\frac{1}{\lambda},$$

a propriedade de invariância fornece

$$\widehat\beta
=
\frac{1}{\widehat\lambda}
=
\overline X.
$$

#### Exemplo — distribuição normal com média e variância desconhecidas

Sejam

$$X_1,\ldots,X_n
\overset{\mathrm{iid}}{\sim}
N(\mu,\sigma^2),$$

em que

$$-\infty<\mu<\infty
\qquad\text{e}\qquad
\sigma^2>0.
$$

A função de verossimilhança é

$$L(\mu,\sigma^2)
=
(2\pi\sigma^2)^{-n/2}
\exp
\left[
-\frac{1}{2\sigma^2}
\sum_{i=1}^n
(x_i-\mu)^2
\right].
$$

A log-verossimilhança é

$$\ell(\mu,\sigma^2)
=
-\frac{n}{2}\log(2\pi)
-\frac{n}{2}\log(\sigma^2)
-\frac{1}{2\sigma^2}
\sum_{i=1}^n
(x_i-\mu)^2.
$$

Derivando em relação a $\mu$,

$$\frac{\partial\ell}{\partial\mu}
=
\frac{1}{\sigma^2}
\sum_{i=1}^n
(x_i-\mu).
$$

Assim,

$$\widehat\mu
=
\overline X.
$$

Derivando em relação a $\sigma^2$,

$$\frac{\partial\ell}{\partial\sigma^2}
=
-\frac{n}{2\sigma^2}
+
\frac{1}{2\sigma^4}
\sum_{i=1}^n
(x_i-\mu)^2.
$$

Substituindo $\widehat\mu=\overline X$ e supondo que $\sum_i(X_i-\overline X)^2>0$,

$$\widehat{\sigma}^2_{\mathrm{MV}}
=
\frac{1}{n}
\sum_{i=1}^n
(X_i-\overline X)^2.
$$

::: {.callout-note title="Observação — existência e viés"}
Se todas as observações forem iguais, a verossimilhança cresce quando $\mu$ se aproxima desse valor e $\sigma^2\downarrow0$; como o espaço paramétrico exige $\sigma^2>0$, o supremo não é atingido. Fora desse caso degenerado, o estimador de máxima verossimilhança de $\sigma^2$ utiliza o divisor $n$, e não $n-1$. Em amostras finitas,

$$E
\left[
\widehat{\sigma}^2_{\mathrm{MV}}
\right]
=
\frac{n-1}{n}\sigma^2.
$$

Portanto, ele é viesado. Entretanto,

$$\widehat{\sigma}^2_{\mathrm{MV}}
\xrightarrow{p}
\sigma^2,$$

de modo que o estimador é consistente.
:::

:::: {.callout-note collapse="true" title="Aprofundamento — informação e comportamento assintótico"}

Para

$$
\boldsymbol\theta
=
\begin{pmatrix}
\mu\\
\sigma^2
\end{pmatrix},
$$

a informação de Fisher por observação é

$$
\mathbf{I}_1(\boldsymbol\theta)
=
\begin{pmatrix}
1/\sigma^2 & 0\\
0 & 1/(2\sigma^4)
\end{pmatrix}.
$$

Sob as condições de regularidade,

$$
\sqrt n
\begin{pmatrix}
\widehat\mu-\mu\\
\widehat{\sigma}^2_{\mathrm{MV}}-\sigma^2
\end{pmatrix}
\xrightarrow{d}
N_2
\left[
\begin{pmatrix}
0\\
0
\end{pmatrix},
\begin{pmatrix}
\sigma^2 & 0\\
0 & 2\sigma^4
\end{pmatrix}
\right].
$$

Este é um exemplo multiparamétrico da normalidade assintótica apresentada em @sec-propriedades-assintoticas-emv.

::::

#### Exemplo não regular — distribuição uniforme

Considere

$$X_1,\ldots,X_n
\overset{\mathrm{iid}}{\sim}
\operatorname{Unif}(0,\theta),
\qquad \theta>0.
$$

A densidade é

$$
f(x;\theta)
=
\frac{1}{\theta}
\mathbf 1\{0\leq x\leq\theta\}.
$$

A verossimilhança é

$$
L(\theta)
=
\theta^{-n}
\mathbf 1
\left\{
\theta\geq X_{(n)}
\right\}.
$$

em que

$$X_{(n)}
=
\max
\{X_1,\ldots,X_n\}.
$$

Para $\theta\geq X_{(n)}$, a função $\theta^{-n}$ é decrescente. Portanto, seu maior valor é obtido no menor valor admissível de $\theta$:

$$\widehat\theta
=
X_{(n)}.
$$

Nesse modelo, o suporte

$$[0,\theta]$$

depende do parâmetro. Portanto, não se deve aplicar mecanicamente a teoria regular baseada na diferenciação da log-verossimilhança.

:::: {.callout-note collapse="true" title="Aprofundamento — comportamento assintótico não regular"}

Apesar de o modelo não satisfazer a estrutura regular utilizada para a teoria usual do EMV, o estimador

$$
\widehat\theta
=
X_{(n)}
$$

é consistente.

Além disso, sua distribuição limite não é normal na escala $\sqrt n$. De fato,

$$
\frac{
n(\theta-X_{(n)})
}{
\theta
}
\xrightarrow{d}
\operatorname{Exp}(1).
$$

Para verificar esse resultado, considere $t>0$. Então,

$$
\begin{aligned}
P_\theta
\left[
\frac{
n(\theta-X_{(n)})
}{
\theta
}
>t
\right]
&=
P_\theta
\left[
X_{(n)}
<
\theta
\left(
1-\frac{t}{n}
\right)
\right]\\
&=
\left(
1-\frac{t}{n}
\right)^n\\
&\longrightarrow
e^{-t}.
\end{aligned}
$$

Portanto, neste modelo,

$$
\theta-X_{(n)}
=
O_p(n^{-1}),
$$

em contraste com a escala $n^{-1/2}$ típica dos modelos regulares. O limite é exponencial, e não normal.

Este exemplo ilustra concretamente por que a teoria de @sec-condicoes-regularidade-emv não deve ser aplicada quando o suporte depende do parâmetro.

::::

### Procedimento geral de obtenção do estimador

A obtenção de um estimador de máxima verossimilhança pode ser organizada pelo seguinte roteiro:

1. especificar o modelo estatístico e o espaço paramétrico $\Theta$;

2. escrever a função de verossimilhança para os dados observados;

3. eliminar, quando conveniente, fatores positivos que não dependem do parâmetro;

4. utilizar a log-verossimilhança quando ela simplificar a maximização;

5. obter candidatos ao máximo por diferenciação, pela função escore ou por um método de otimização compatível com a função objetivo e as restrições do problema;

6. verificar se os candidatos pertencem ao espaço paramétrico;

7. examinar pontos de fronteira e outros casos que não sejam obtidos pelas condições de primeira ordem;

8. classificar os candidatos e comparar os valores da função objetivo para identificar o máximo global.

::: {.callout-warning title="A equação de verossimilhança não é o método"}
Resolver

$$
\mathbf U_n(\boldsymbol\theta)
=
\mathbf 0
$$

é apenas uma forma de localizar candidatos a máximos interiores quando a log-verossimilhança é diferenciável. O estimador de máxima verossimilhança é definido pela **maximização da verossimilhança**, e não pela solução da equação de escore.

Modelos com suporte dependente do parâmetro, máximos na fronteira ou funções não diferenciáveis podem exigir outros argumentos.
:::

Quando não existe solução analítica, a maximização pode ser realizada numericamente. Métodos como Newton--Raphson, escore de Fisher e algoritmos quase-Newton são alternativas usuais. Para dados incompletos ou variáveis latentes, @sec-algoritmo-em apresenta o algoritmo EM [@ramachandran2009].

::: {.callout-note title="Aprofundamento"}
Depois de construído o EMV, podem-se investigar suas propriedades estatísticas. As condições de regularidade, a consistência, a distribuição assintótica e a estimação do erro-padrão são tratadas em @sec-propriedades-assintoticas-emv. A construção de intervalos de confiança a partir dessas aproximações pertence à unidade de estimação intervalar.
:::

### Exercícios

::: {.callout-tip title="Exercício 1 — Modelo Bernoulli"}
Sejam

$$X_1,\ldots,X_n
\overset{\mathrm{iid}}{\sim}
\operatorname{Ber}(p).
$$

1.  Obtenha a função de verossimilhança.

2.  Mostre que

    $$\widehat p
    =
    \overline X.
$$

3.  Examine separadamente os casos $\sum X_i=0$ e $\sum X_i=n$.

4.  Calcule a informação de Fisher.

5.  Mostre que $\widehat p$ atinge o limite inferior de Cramér--Rao.

6.  Obtenha a distribuição assintótica de $\widehat p$.

*Fonte: exercício adaptado de @chihara2022 [p. 176] e @ramachandran2009 [pp. 244, 275--276].*
:::

::: {.callout-tip title="Exercício 2 — Contagens de Poisson"}
O número diário de falhas de um equipamento é modelado por uma distribuição de Poisson com parâmetro $\lambda$. Em dez dias, foram observadas as contagens

$$2,\;0,\;1,\;3,\;2,\;4,\;1,\;0,\;2,\;5.
$$

1.  Obtenha o estimador de máxima verossimilhança de $\lambda$.
2.  Calcule a estimativa correspondente.
3.  Calcule a informação de Fisher.
4.  Estime o erro-padrão assintótico de $\widehat\lambda$.
5.  Escreva a distribuição normal aproximada de $\widehat\lambda$ utilizando a estimativa obtida para $\lambda$.
6.  Discuta por que a aproximação normal pode exigir cautela quando o tamanho amostral é pequeno ou quando a taxa é baixa.

*Fonte: elaboração própria, com base em @chihara2022 [pp. 150--151] e @ramachandran2009 [pp. 238--239, 275].*
:::

::: {.callout-tip title="Exercício 3 — Distribuição exponencial"}
Sejam

$$X_1,\ldots,X_n
\overset{\mathrm{iid}}{\sim}
\operatorname{Exp}(\lambda),$$

na parametrização pela taxa.

1.  Mostre que

    $$\widehat\lambda
    =
    \frac{1}{\overline X}.
$$

2.  Determine o viés exato de $\widehat\lambda$, supondo $n>1$.

3.  Verifique que $\widehat\lambda$ é consistente.

4.  Calcule a informação de Fisher.

5.  Obtenha a distribuição assintótica de $\widehat\lambda$.

6.  Use a propriedade de invariância para obter o estimador da média da distribuição.

*Fonte: exercício adaptado de @chihara2022 [pp. 151--152] e @ramachandran2009 [p. 244].*
:::

::: {.callout-tip title="Exercício 4 — Família de potências"}
Considere a família de densidades

$$f(x;\theta)
=
\theta x^{\theta-1},
\qquad
0<x<1,\quad\theta>0.
$$

1.  Obtenha a função de verossimilhança.

2.  Mostre que

    $$\widehat\theta
    =
    -\frac{n}{
    \sum_{i=1}^n\log X_i
    }.
$$

3.  Verifique que a solução corresponde a um máximo.

4.  Calcule $I_1(\theta)$.

5.  Determine a distribuição assintótica de $\widehat\theta$.

6.  Obtenha uma estimativa do erro-padrão assintótico de $\widehat\theta$ substituindo $\theta$ por $\widehat\theta$ na expressão correspondente.

*Fonte: exercício adaptado de @chihara2022 [pp. 152, 173--174] e @larsen2012 [p. 292].*
:::

::: {.callout-tip title="Exercício 5 — Modelo normal"}
Sejam

$$X_1,\ldots,X_n
\overset{\mathrm{iid}}{\sim}
N(\mu,\sigma^2),$$

com ambos os parâmetros desconhecidos.

1.  Derive os estimadores de máxima verossimilhança de $\mu$ e $\sigma^2$.
2.  Mostre que o estimador de $\sigma^2$ é viesado.
3.  Demonstre que ele é consistente.
4.  Calcule a matriz de informação de Fisher.
5.  Obtenha a matriz de covariâncias assintótica dos estimadores.
6.  Utilize a propriedade de invariância para obter o estimador de máxima verossimilhança de $\sigma$.
7.  Compare o estimador de $\sigma^2$ com a variância amostral não viesada.

*Fonte: exercício adaptado de @chihara2022 [pp. 155--157, 176--177] e @larsen2012 [pp. 290--291].*
:::

::: {.callout-tip title="Exercício 6 — Suporte dependente do parâmetro"}
Sejam

$$X_1,\ldots,X_n
\overset{\mathrm{iid}}{\sim}
\operatorname{Unif}(\theta,\theta+1),
\qquad \theta\in\mathbb{R}.
$$

1.  Escreva a função de verossimilhança.

2.  Mostre que a verossimilhança é positiva se, e somente se,

    $$X_{(n)}-1
    \leq
    \theta
    \leq
    X_{(1)}.
$$

3.  Determine o conjunto dos estimadores de máxima verossimilhança.

4.  Verifique se o estimador é único.

5.  Identifique as condições de regularidade que não são satisfeitas.

6.  Explique por que a diferenciação da log-verossimilhança não resolve o problema.

*Fonte: elaboração própria, com base em @chihara2022 [pp. 152--154].*
:::

::: {.callout-tip title="Exercício 7 — Existência do estimador"}
Considere a densidade

$$f(x;\theta)
=
e^{\theta-x},
\qquad x>\theta>0.
$$

1.  Escreva a função de verossimilhança.
2.  Determine os valores de $\theta$ para os quais a verossimilhança é positiva.
3.  Mostre que, se o suporte for definido por $x>\theta$, o supremo da verossimilhança não é atingido.
4.  Conclua que o estimador de máxima verossimilhança não existe.
5.  Repita a análise substituindo a restrição $x>\theta$ por $x\geq\theta$.
6.  Explique a diferença entre máximo e supremo nesse problema.

*Fonte: exercício adaptado de @chihara2022 [p. 177].*
:::

::: {.callout-tip title="Exercício 8 — Invariância"}
Suponha que $\widehat\lambda$ seja o estimador de máxima verossimilhança da taxa $\lambda>0$ de uma distribuição exponencial.

Obtenha os estimadores de máxima verossimilhança de:

$$\beta
=
\frac{1}{\lambda},$$

$$m
=
\frac{\log 2}{\lambda},$$

e

$$v
=
\frac{1}{\lambda^2},$$

em que $\beta$ é a escala, $m$ é a mediana e $v$ é a variância da distribuição.

Em seguida, utilize o método delta para obter as distribuições assintóticas dos três estimadores.

*Fonte: elaboração própria, com base em @chihara2022 [pp. 171--173] e @ramachandran2009 [pp. 243--244].*
:::

::: {.callout-tip title="Exercício 9 — Padronização e erro-padrão assintóticos"}
Seja $\widehat\theta_n$ o estimador de máxima verossimilhança de um parâmetro escalar $\theta$, e suponha que

$$
\sqrt n
(\widehat\theta_n-\theta)
\xrightarrow{d}
N
\left(
0,
I_1(\theta)^{-1}
\right).
$$

1.  Mostre que, sob as condições que permitem substituir $\theta$ por um estimador consistente,

    $$
    \frac{
    \widehat\theta_n-\theta
    }{
    \sqrt{
    1/[nI_1(\widehat\theta_n)]
    }
    }
    \xrightarrow{d}
    N(0,1).
    $$

2.  Mostre que

    $$
    \widehat{\operatorname{EP}}
    (\widehat\theta_n)
    =
    \sqrt{
    \frac{1}
    {nI_1(\widehat\theta_n)}
    }
    $$

    é a estimativa do erro-padrão assintótico baseada na informação de Fisher.

3.  Aplique o resultado ao parâmetro $p$ de uma distribuição Bernoulli.

4.  Aplique o resultado ao parâmetro de escala de uma distribuição exponencial.

5.  Explique quais condições do modelo devem ser verificadas antes de utilizar essa aproximação normal.

*Fonte: exercício adaptado de @ramachandran2009 [pp. 334--336].*
:::

::: {.callout-tip title="Exercício 10 — Otimização numérica"}
Considere uma amostra $X_1,\ldots,X_n$ de uma distribuição gama com densidade

$$f(x;\alpha,\beta)
=
\frac{
x^{\alpha-1}e^{-x/\beta}
}{
\Gamma(\alpha)\beta^\alpha
},
\qquad x>0,$$

em que $\alpha>0$ e $\beta>0$ são desconhecidos.

1.  Escreva a log-verossimilhança.
2.  Obtenha as duas equações de verossimilhança.
3.  Mostre que a equação referente a $\alpha$ envolve a função digama.
4.  Explique por que não há, em geral, solução algébrica fechada.
5.  Descreva como o método de Newton--Raphson poderia ser empregado.
6.  Indique quais verificações devem ser realizadas para confirmar que a solução numérica é um máximo global.

*Fonte: elaboração própria, com base em @ramachandran2009 [pp. 243, 285--289] e @shao2005 [pp. 175--182].*
:::

### Síntese

::: {.callout-note title="Síntese da seção"}
A estimação por máxima verossimilhança transforma a verossimilhança em uma função objetivo e seleciona os valores paramétricos que a maximizam:

$$
\widehat{\boldsymbol\theta}_{\mathrm{MV}}
\in
\operatorname*{arg\,max}_{\boldsymbol\theta\in\Theta}
L_n(\boldsymbol\theta).
$$

A log-verossimilhança e a função escore são ferramentas para localizar candidatos ao máximo, mas não substituem a verificação do espaço paramétrico, das fronteiras e do comportamento global da função.

A propriedade de invariância permite transportar o EMV para funções do parâmetro. Quando a maximização não possui solução analítica, métodos numéricos ou algoritmos específicos podem ser empregados.

Depois de construído o estimador, uma segunda questão é estudar seu comportamento estatístico. As condições sob as quais o EMV é consistente, assintoticamente normal e assintoticamente eficiente são examinadas em @sec-propriedades-assintoticas-emv. Modelos não regulares mostram por que essas propriedades não devem ser pressupostas apenas porque o estimador foi obtido por máxima verossimilhança.
:::

## Mínimos Quadrados {#sec-minimos-quadrados}

O método dos mínimos quadrados estima parâmetros minimizando a soma dos quadrados das discrepâncias entre valores observados e valores previstos. O critério é usado em regressão linear, modelos polinomiais e problemas não lineares. Sua interpretação inferencial depende das hipóteses adotadas para os erros [@casella2011inferencia, secs. 11.3.1--11.3.4; @rice2007mathematical, chap. 14; @ramachandran2021r, sec. 7.2.1].

A perda quadrática atribui peso crescente a resíduos de maior magnitude. Por exemplo, um resíduo igual a $4$ contribui com $16$ para a função objetivo, enquanto um resíduo igual a $2$ contribui com $4$. Essa forma quadrática simplifica a otimização e torna o ajuste sensível a observações atípicas [@diez2014introductory, p. 229; @rice2007mathematical, p. 556].

::: {.callout-note title="Observação"}
O critério de mínimos quadrados, isoladamente, é um problema de otimização. Para interpretar os estimadores probabilisticamente, calcular erros-padrão ou realizar testes de hipóteses, é necessário especificar um modelo estatístico para os erros.
:::

Ao final desta seção, o leitor deverá ser capaz de:

1.  definir formalmente um estimador de mínimos quadrados;
2.  obter as equações normais de um modelo linear;
3.  interpretar geometricamente o ajuste de mínimos quadrados;
4.  derivar os estimadores da regressão linear simples;
5.  estabelecer a relação entre mínimos quadrados e máxima verossimilhança;
6.  reconhecer situações em que mínimos quadrados ponderados são apropriados.

### Exemplo motivacional — renda familiar e auxílio financeiro

Considere um estudo no qual se deseja investigar a relação entre a renda familiar de estudantes e o valor do auxílio financeiro concedido por uma universidade.

Para uma amostra de $50$ estudantes, sejam:

- $X$: renda familiar, em milhares de dólares;
- $Y$: auxílio financeiro, em milhares de dólares.

As estatísticas amostrais foram:

$$\overline{x}=101{,}8,
\qquad
s_x=63{,}2,$$

$$\overline{y}=19{,}94,
\qquad
s_y=5{,}46,$$

e

$$r=-0{,}499,$$

em que $r$ é o coeficiente de correlação amostral.

O objetivo é construir uma reta

$$\widehat y=b_0+b_1x$$

que represente a tendência linear dos dados. Para cada observação $(x_i,y_i)$, define-se o valor ajustado

$$\widehat y_i=b_0+b_1x_i$$

e o respectivo resíduo

$$e_i
=
y_i-\widehat y_i.
$$

O método dos mínimos quadrados escolhe $b_0$ e $b_1$ de modo a minimizar

$$\operatorname{SQRes}(b_0,b_1)
=
\sum_{i=1}^n
\left[
y_i-(b_0+b_1x_i)
\right]^2.
$$

Na regressão linear simples, o coeficiente angular pode ser calculado por

$$b_1
=
r\frac{s_y}{s_x}.
$$

Portanto,

$$\begin{aligned}
b_1
&=
-0{,}499
\left(
\frac{5{,}46}{63{,}2}
\right)\\
&\approx
-0{,}0431.
\end{aligned}$$

Como a reta de mínimos quadrados passa pelo ponto $(\overline{x},\overline{y})$,

$$b_0
=
\overline y-b_1\overline x.
$$

Assim,

$$\begin{aligned}
b_0
&=
19{,}94
-
(-0{,}0431)(101{,}8)\\
&\approx
24{,}3.
\end{aligned}
$$

A reta ajustada é, portanto,

$$\widehat y
=
24{,}3-0{,}0431x.
$$

::: {.callout-note title="Interpretação"}
Como as duas variáveis estão expressas em milhares de dólares, um aumento de mil dólares na renda familiar está associado, segundo o modelo ajustado, a uma redução média estimada de aproximadamente

$$0{,}0431\times 1000
=
43{,}10$$

dólares no auxílio financeiro.

Essa interpretação descreve uma associação linear amostral. Ela não estabelece, por si só, uma relação causal.
:::

::: {.callout-warning title="Extrapolação"}
A equação ajustada deve ser interpretada no intervalo de rendas representado pelos dados. Para rendas muito superiores às observadas, a reta pode produzir valores negativos de auxílio, incompatíveis com a variável analisada.

Um bom ajuste dentro da região observada não garante que a relação linear continue válida fora dela.
:::

*Fonte: exemplo adaptado de @diez2014introductory [pp. 227--233].*

### Definição formal

#### Formulação geral

Considere observações

$$
(x_1,y_1),\ldots,(x_n,y_n),
$$

em que $x_i$ representa o valor da variável explicativa e $y_i$ o valor observado da resposta. Um modelo paramétrico para a variável aleatória resposta pode ser escrito como

$$
Y_i
=
m(x_i;\boldsymbol\theta)
+
\varepsilon_i,
\qquad
i=1,\ldots,n,
$$

em que:

- $m(x_i;\boldsymbol\theta)$ é a componente sistemática do modelo;
- $\boldsymbol\theta\in\Theta$ é um vetor de parâmetros;
- $\varepsilon_i$ representa o erro aleatório associado à observação $i$.

Para os dados observados e um valor particular de $\boldsymbol\theta$, define-se o resíduo por

$$
e_i(\boldsymbol\theta)
=
y_i-m(x_i;\boldsymbol\theta).
$$

::: {.callout-important title="Definição — estimador de mínimos quadrados"}
Um estimador de mínimos quadrados de $\boldsymbol\theta$ é qualquer solução de

$$\widehat{\boldsymbol\theta}_{\mathrm{MQ}}
\in
\operatorname*{arg\,min}_{\boldsymbol\theta\in\Theta}
Q_n(\boldsymbol\theta),$$

em que

$$Q_n(\boldsymbol\theta)
=
\sum_{i=1}^n
\left[
y_i-m(x_i;\boldsymbol\theta)
\right]^2.
$$

A função $Q_n(\boldsymbol\theta)$ é denominada soma de quadrados dos resíduos [@rice2007mathematical, chap. 14; @ramachandran2021r, sec. 7.2.1].
:::

A definição não exige que $m(x_i;\boldsymbol\theta)$ seja linear em $x_i$. Um modelo é linear nos parâmetros quando $\boldsymbol\theta$ aparece linearmente na função $m$, mesmo que a relação com as variáveis explicativas seja não linear.

#### Modelos lineares nos parâmetros

Um modelo é linear nos parâmetros quando pode ser escrito como

$$Y_i
=
\beta_0
+
\beta_1x_{i1}
+
\cdots
+
\beta_{p-1}x_{i,p-1}
+
\varepsilon_i.
$$

Em notação matricial,

$$\mathbf{Y}
=
\mathbf{X}\boldsymbol\beta
+
\boldsymbol\varepsilon,$$

em que

$$\mathbf{Y}
=
\begin{pmatrix}
Y_1\\
\vdots\\
Y_n
\end{pmatrix},
\qquad
\boldsymbol\beta
=
\begin{pmatrix}
\beta_0\\
\vdots\\
\beta_{p-1}
\end{pmatrix},$$

e $\mathbf{X}$ é a matriz de planejamento de dimensão $n\times p$.

O critério de mínimos quadrados ordinários é

$$Q(\boldsymbol\beta)
=
\left\|
\mathbf{Y}-\mathbf{X}\boldsymbol\beta
\right\|^2.
$$

Equivalentemente,

$$Q(\boldsymbol\beta)
=
(\mathbf{Y}-\mathbf{X}\boldsymbol\beta)^\mathsf{T}
(\mathbf{Y}-\mathbf{X}\boldsymbol\beta).
$$

Derivando em relação a $\boldsymbol\beta$,

$$\nabla_{\boldsymbol\beta}
Q(\boldsymbol\beta)
=
-2\mathbf{X}^\mathsf{T}
(\mathbf{Y}-\mathbf{X}\boldsymbol\beta).
$$

A condição de primeira ordem é

$$\mathbf{X}^\mathsf{T}
(\mathbf{Y}-\mathbf{X}\widehat{\boldsymbol\beta})
=
\mathbf{0}.
$$

Portanto,

$$\mathbf{X}^\mathsf{T}\mathbf{X}
\widehat{\boldsymbol\beta}
=
\mathbf{X}^\mathsf{T}\mathbf{Y}.
$$

::: {.callout-important title="Definição — equações normais"}
As equações

$$\mathbf{X}^\mathsf{T}\mathbf{X}
\widehat{\boldsymbol\beta}
=
\mathbf{X}^\mathsf{T}\mathbf{Y}$$

são denominadas **equações normais** do problema de mínimos quadrados.
:::

Se $\mathbf{X}$ possui posto completo, isto é,

$$\operatorname{posto}(\mathbf{X})=p,$$

então $\mathbf{X}^\mathsf{T}\mathbf{X}$ é não singular e a solução é única:

$$\boxed{
\widehat{\boldsymbol\beta}
=
(\mathbf{X}^\mathsf{T}\mathbf{X})^{-1}
\mathbf{X}^\mathsf{T}\mathbf{Y}
}.
$$

Essa é a expressão matricial do estimador de mínimos quadrados ordinários [@rice2007mathematical, pp. 565--567].

::: {.callout-warning title="Observação computacional"}
A expressão

$$
(\mathbf{X}^\mathsf{T}\mathbf{X})^{-1}
\mathbf{X}^\mathsf{T}\mathbf{Y}
$$

é útil para o desenvolvimento teórico, mas não se recomenda calcular explicitamente a inversa de $\mathbf{X}^\mathsf{T}\mathbf{X}$ em aplicações computacionais.

A decomposição QR permite resolver o problema de mínimos quadrados sem formar explicitamente essa inversa e tende a apresentar melhor estabilidade numérica. A decomposição de Cholesky pode ser eficiente quando $\mathbf{X}^\mathsf{T}\mathbf{X}$ é positiva definida e o problema é bem condicionado. Quando há forte dependência linear entre as colunas de $\mathbf X$, métodos baseados em QR ou na decomposição em valores singulares são preferíveis.
:::

#### Interpretação geométrica

O vetor ajustado é

$$\widehat{\mathbf{Y}}
=
\mathbf{X}\widehat{\boldsymbol\beta}.
$$

Quando $\mathbf{X}$ possui posto completo,

$$\widehat{\mathbf{Y}}
=
\mathbf{P}_X\mathbf{Y},$$

em que

$$\mathbf{P}_X
=
\mathbf{X}
(\mathbf{X}^\mathsf{T}\mathbf{X})^{-1}
\mathbf{X}^\mathsf{T}$$

é a matriz de projeção sobre o espaço gerado pelas colunas de $\mathbf{X}$.

O vetor de resíduos é

$$\widehat{\boldsymbol\varepsilon}
=
\mathbf{Y}-\widehat{\mathbf{Y}}.
$$

Das equações normais,

$$\mathbf{X}^\mathsf{T}
\widehat{\boldsymbol\varepsilon}
=
\mathbf{0}.
$$

Logo, o vetor de resíduos é ortogonal a todas as colunas de $\mathbf{X}$. Geometricamente, $\widehat{\mathbf{Y}}$ é a projeção ortogonal de $\mathbf{Y}$ no espaço dos valores que podem ser produzidos pelo modelo linear [@cox2006principles, pp. 10--11; @rice2007mathematical, pp. 565--567].

::: {.callout-note title="Consequência"}
Quando o modelo contém intercepto, uma das colunas de $\mathbf{X}$ é formada exclusivamente por valores iguais a $1$. Nesse caso,

$$\sum_{i=1}^n \widehat\varepsilon_i=0.
$$

Consequentemente,

$$\overline{\widehat Y}
=
\overline Y.
$$
:::

#### Regressão linear simples

Considere o modelo

$$Y_i
=
\beta_0+\beta_1x_i+\varepsilon_i.
$$

O critério é

$$Q(\beta_0,\beta_1)
=
\sum_{i=1}^n
(Y_i-\beta_0-\beta_1x_i)^2.
$$

As equações normais são

$$\sum_{i=1}^nY_i
=
n\widehat\beta_0
+
\widehat\beta_1
\sum_{i=1}^nx_i$$

e

$$\sum_{i=1}^nx_iY_i
=
\widehat\beta_0
\sum_{i=1}^nx_i
+
\widehat\beta_1
\sum_{i=1}^nx_i^2.
$$

Defina

$$
S_{xx}
=
\sum_{i=1}^n
(x_i-\overline x)^2,
$$

$$
S_{xy}
=
\sum_{i=1}^n
(x_i-\overline x)(Y_i-\overline Y)
$$

e

$$
S_{yy}
=
\sum_{i=1}^n
(Y_i-\overline Y)^2.
$$

Se $S_{xx}>0$, os estimadores são

$$\boxed{
\widehat\beta_1
=
\frac{S_{xy}}{S_{xx}}
}$$

e

$$\boxed{
\widehat\beta_0
=
\overline Y-\widehat\beta_1\overline x
}.
$$

Utilizando o coeficiente de correlação amostral,

$$r
=
\frac{S_{xy}}
{\sqrt{S_{xx}S_{yy}}},$$

também se obtém

$$\widehat\beta_1
=
r\frac{s_Y}{s_X}.
$$

A identidade

$$\widehat\beta_0
=
\overline Y-\widehat\beta_1\overline x$$

mostra que a reta de mínimos quadrados sempre passa pelo ponto

$$(\overline x,\overline Y).
$$

### Relação com o método de máxima verossimilhança

#### Modelo normal homoscedástico

Considere o modelo linear

$$\mathbf{Y}
=
\mathbf{X}\boldsymbol\beta
+
\boldsymbol\varepsilon$$

com

$$\boldsymbol\varepsilon
\sim
N_n
\left(
\mathbf{0},
\sigma^2\mathbf{I}_n
\right).
$$

Equivalentemente,

$$Y_i\mid\mathbf{x}_i
\sim
N
\left(
\mathbf{x}_i^\mathsf{T}\boldsymbol\beta,
\sigma^2
\right),$$

independentemente para $i=1,\ldots,n$.

A função de verossimilhança é

$$L(\boldsymbol\beta,\sigma^2)
=
(2\pi\sigma^2)^{-n/2}
\exp
\left[
-\frac{1}{2\sigma^2}
(\mathbf{Y}-\mathbf{X}\boldsymbol\beta)^\mathsf{T}
(\mathbf{Y}-\mathbf{X}\boldsymbol\beta)
\right].
$$

A log-verossimilhança é

$$\ell(\boldsymbol\beta,\sigma^2)
=
-\frac{n}{2}\log(2\pi)
-\frac{n}{2}\log(\sigma^2)
-\frac{1}{2\sigma^2}
Q(\boldsymbol\beta),$$

em que

$$Q(\boldsymbol\beta)
=
(\mathbf{Y}-\mathbf{X}\boldsymbol\beta)^\mathsf{T}
(\mathbf{Y}-\mathbf{X}\boldsymbol\beta).
$$

Para um valor fixado de $\sigma^2$, os dois primeiros termos não dependem de $\boldsymbol\beta$. Além disso,

$$-\frac{1}{2\sigma^2}<0.
$$

Portanto, para todo $\sigma^2>0$ fixado,

$$
\operatorname*{arg\,max}_{\boldsymbol\beta}
\ell(\boldsymbol\beta,\sigma^2)
=
\operatorname*{arg\,min}_{\boldsymbol\beta}
Q(\boldsymbol\beta).
$$

Assim, sempre que o estimador de máxima verossimilhança conjunto de $(\boldsymbol\beta,\sigma^2)$ existir, sua componente correspondente a $\boldsymbol\beta$ satisfaz

$$
\boxed{
\widehat{\boldsymbol\beta}_{\mathrm{MV}}
=
\widehat{\boldsymbol\beta}_{\mathrm{MQ}}
}.
$$

Em um modelo com erros normais, independentes e de variância constante, a maximização da verossimilhança em relação aos coeficientes da média conduz, portanto, ao mesmo problema de otimização definido pelos mínimos quadrados ordinários [@hastie2009elements, pp. 30--31].

::: {.callout-important title="Resultado"}
A equivalência ocorre porque, no modelo normal, maximizar a verossimilhança em relação aos parâmetros da média é equivalente a minimizar

$$\sum_{i=1}^n
\left[
Y_i-m(x_i;\boldsymbol\theta)
\right]^2.
$$
:::

#### Estimação da variância

Substituindo $\widehat{\boldsymbol\beta}$ na log-verossimilhança, defina

$$
\operatorname{SQRes}
=
\left\|
\mathbf{Y}
-
\mathbf{X}\widehat{\boldsymbol\beta}
\right\|^2.
$$

A log-verossimilhança perfilada em $\sigma^2$ é

$$
\ell_p(\sigma^2)
=
-\frac{n}{2}\log(2\pi)
-\frac{n}{2}\log(\sigma^2)
-\frac{\operatorname{SQRes}}{2\sigma^2}.
$$

Se

$$
\operatorname{SQRes}>0,
$$

a condição de primeira ordem fornece

$$
-\frac{n}{2\sigma^2}
+
\frac{\operatorname{SQRes}}{2\sigma^4}
=
0,
$$

e, portanto,

$$
\boxed{
\widehat{\sigma}_{\mathrm{MV}}^2
=
\frac{\operatorname{SQRes}}{n}
}.
$$

Se $\operatorname{SQRes}=0$, por outro lado,

$$
\ell_p(\sigma^2)
=
-\frac{n}{2}\log(2\pi)
-\frac{n}{2}\log(\sigma^2),
$$

que cresce sem limite quando $\sigma^2\downarrow0$. Como o espaço paramétrico exige $\sigma^2>0$, nesse caso o estimador de máxima verossimilhança conjunto não existe.

No modelo normal com $\mathbf X$ de posto $p$ e $n>p$,

$$
\frac{\operatorname{SQRes}}{\sigma^2}
\sim
\chi^2_{n-p}.
$$

Consequentemente,

$$
E(\operatorname{SQRes})
=
(n-p)\sigma^2.
$$

Assim,

$$
\widehat{\sigma}_{\mathrm{MV}}^2
=
\frac{\operatorname{SQRes}}{n}
$$

é viesado em amostras finitas, enquanto

$$
s^2
=
\frac{\operatorname{SQRes}}{n-p}
$$

é não viesado para $\sigma^2$.

::: {.callout-note title="Observação"}
No modelo de regressão linear simples com intercepto e inclinação,

$$
p=2,
$$

de modo que

$$
s^2
=
\frac{\operatorname{SQRes}}{n-2}.
$$

Quando $n>p$, sob o modelo normal contínuo e com $\mathbf X$ de posto completo,

$$
P(\operatorname{SQRes}>0)=1.
$$

Assim, o caso de inexistência associado a $\operatorname{SQRes}=0$ possui probabilidade zero nesse cenário.
:::

A diferença entre os divisores $n$ e $n-p$ ilustra que a estimação por máxima verossimilhança não produz necessariamente estimadores não viesados em amostras finitas [@cox2006principles, pp. 145--146; @rice2007mathematical, pp. 575--576].

#### Quando a equivalência não ocorre

A coincidência entre mínimos quadrados ordinários e máxima verossimilhança depende da distribuição dos erros.

::: {.callout-warning title="Observação"}
Se os erros não possuem distribuição normal, o estimador de mínimos quadrados continua definido, mas não é necessariamente o estimador de máxima verossimilhança.

Por exemplo, para determinados modelos com erros de caudas mais pesadas, o critério de máxima verossimilhança pode penalizar os resíduos de maneira diferente da função quadrática.
:::

:::: {.callout-note collapse="true" title="Aprofundamento — teorema de Gauss--Markov"}

A normalidade não é necessária para calcular o estimador de mínimos quadrados. Sob as condições

$$
E
(\boldsymbol\varepsilon\mid\mathbf{X})
=
\mathbf{0}
$$

e

$$
\operatorname{Var}
(\boldsymbol\varepsilon\mid\mathbf{X})
=
\sigma^2\mathbf{I}_n,
$$

e supondo que $\mathbf X$ tenha posto completo, o teorema de Gauss--Markov estabelece que $\widehat{\boldsymbol\beta}$ é o melhor estimador linear não viesado.

Mais precisamente, para qualquer outro estimador linear não viesado $\widetilde{\boldsymbol\beta}$,

$$
\operatorname{Cov}
(\widetilde{\boldsymbol\beta}\mid\mathbf X)
-
\operatorname{Cov}
(\widehat{\boldsymbol\beta}\mid\mathbf X)
$$

é positiva semidefinida.

A normalidade não é necessária para o resultado de Gauss--Markov. Sob normalidade, contudo, a log-verossimilhança possui forma quadrática nos resíduos e a equivalência entre mínimos quadrados e máxima verossimilhança decorre diretamente. Sem normalidade, o estimador de mínimos quadrados continua definido e pode conservar a propriedade de Gauss--Markov sob as condições anteriores, mas não coincide necessariamente com o estimador de máxima verossimilhança [@rice2007mathematical, sec. 14.4].

::::

#### Mínimos quadrados ponderados

Considere erros independentes com variâncias conhecidas e não constantes:

$$\operatorname{Var}(\varepsilon_i)
=
\sigma_i^2.
$$

Se

$$\varepsilon_i
\sim
N(0,\sigma_i^2),$$

a log-verossimilhança contém o termo

$$-\frac{1}{2}
\sum_{i=1}^n
\frac{
(Y_i-\mathbf{x}_i^\mathsf{T}\boldsymbol\beta)^2
}{
\sigma_i^2
}.
$$

Portanto, a maximização da verossimilhança equivale à minimização de

$$Q_P(\boldsymbol\beta)
=
\sum_{i=1}^n
w_i
(Y_i-\mathbf{x}_i^\mathsf{T}\boldsymbol\beta)^2,$$

em que

$$w_i
=
\frac{1}{\sigma_i^2}.
$$

::: {.callout-important title="Definição — mínimos quadrados ponderados"}
O estimador de mínimos quadrados ponderados é

$$\widehat{\boldsymbol\beta}_{\mathrm{MQP}}
\in
\operatorname*{arg\,min}_{\boldsymbol\beta}
(\mathbf{Y}-\mathbf{X}\boldsymbol\beta)^\mathsf{T}
\mathbf{W}
(\mathbf{Y}-\mathbf{X}\boldsymbol\beta),$$

em que

$$\mathbf{W}
=
\operatorname{diag}(w_1,\ldots,w_n).
$$
:::

Se $\mathbf{X}^\mathsf{T}\mathbf{W}\mathbf{X}$ é não singular,

$$\widehat{\boldsymbol\beta}_{\mathrm{MQP}}
=
(\mathbf{X}^\mathsf{T}\mathbf{W}\mathbf{X})^{-1}
\mathbf{X}^\mathsf{T}\mathbf{W}\mathbf{Y}.
$$

Observações com maior variância recebem menor peso.

Mais geralmente, se

$$
\operatorname{Cov}(\boldsymbol\varepsilon)
=
\boldsymbol\Sigma,
$$

em que $\boldsymbol\Sigma$ é conhecida e positiva definida, o critério de **mínimos quadrados generalizados** é

$$
Q_G(\boldsymbol\beta)
=
(\mathbf Y-\mathbf X\boldsymbol\beta)^\mathsf T
\boldsymbol\Sigma^{-1}
(\mathbf Y-\mathbf X\boldsymbol\beta).
$$

Quando

$$
\mathbf X^\mathsf T
\boldsymbol\Sigma^{-1}
\mathbf X
$$

é não singular, o estimador é

$$
\widehat{\boldsymbol\beta}_{\mathrm{MQG}}
=
\left(
\mathbf X^\mathsf T
\boldsymbol\Sigma^{-1}
\mathbf X
\right)^{-1}
\mathbf X^\mathsf T
\boldsymbol\Sigma^{-1}
\mathbf Y.
$$

Os mínimos quadrados ponderados correspondem ao caso particular em que $\boldsymbol\Sigma$ é diagonal [@rice2007mathematical, pp. 593--594; @cox2006principles, pp. 157--158].

### Exemplos

#### Exemplo — estimação de uma média

Considere o modelo

$$Y_i
=
\mu+\varepsilon_i,
\qquad i=1,\ldots,n.
$$

Nesse caso, todos os valores são aproximados por uma mesma constante $\mu$. O critério de mínimos quadrados é

$$Q(\mu)
=
\sum_{i=1}^n
(Y_i-\mu)^2.
$$

Derivando,

$$Q'(\mu)
=
-2
\sum_{i=1}^n
(Y_i-\mu).
$$

A condição $Q'(\widehat\mu)=0$ fornece

$$\sum_{i=1}^n(Y_i-\widehat\mu)=0.
$$

Logo,

$$\sum_{i=1}^nY_i-n\widehat\mu=0$$

e

$$\boxed{\widehat\mu_{\mathrm{MQ}}=\overline Y}.
$$

A segunda derivada é

$$Q''(\mu)=2n>0,$$

confirmando que a solução corresponde ao mínimo global.

::: {.callout-note title="Interpretação"}
A média amostral é a constante que minimiza a soma dos quadrados das distâncias entre as observações e um valor central.

Essa caracterização é específica da perda quadrática. A mediana, por sua vez, minimiza a soma dos valores absolutos dos desvios.
:::

*Fonte: elaboração própria, com base em @ramachandran2021r [sec. 7.2.1].*

#### Exemplo — ajuste de uma reta

Considere os dados:

| $x_i$ | $y_i$ |
|------:|------:|
|     1 |     2 |
|     2 |     3 |
|     3 |     5 |
|     4 |     4 |

As médias são

$$\overline x
=
\frac{1+2+3+4}{4}
=
2{,}5$$

e

$$\overline y
=
\frac{2+3+5+4}{4}
=
3{,}5.
$$

Calculando $S_{xx}$,

$$\begin{aligned}
S_{xx}
&=
(1-2{,}5)^2
+
(2-2{,}5)^2\\
&\quad+
(3-2{,}5)^2
+
(4-2{,}5)^2\\
&=
5.
\end{aligned}$$

Calculando $S_{xy}$,

$$\begin{aligned}
S_{xy}
&=
(1-2{,}5)(2-3{,}5)
+
(2-2{,}5)(3-3{,}5)\\
&\quad+
(3-2{,}5)(5-3{,}5)
+
(4-2{,}5)(4-3{,}5)\\
&=
4.
\end{aligned}$$

Portanto,

$$\widehat\beta_1
=
\frac{4}{5}
=
0{,}8$$

e

$$\widehat\beta_0
=
3{,}5-(0{,}8)(2{,}5)
=
1{,}5.
$$

A reta ajustada é

$$\boxed{
\widehat y
=
1{,}5+0{,}8x
}.
$$

Os valores ajustados e resíduos são:

| $x_i$ | $y_i$ | $\widehat y_i$ | $e_i=y_i-\widehat y_i$ |
|------:|------:|---------------:|-----------------------:|
|     1 |     2 |            2,3 |                   -0,3 |
|     2 |     3 |            3,1 |                   -0,1 |
|     3 |     5 |            3,9 |                    1,1 |
|     4 |     4 |            4,7 |                   -0,7 |

A soma de quadrados dos resíduos é

$$\begin{aligned}
\operatorname{SQRes}
&=
(-0{,}3)^2
+
(-0{,}1)^2
+
(1{,}1)^2
+
(-0{,}7)^2\\
&=
1{,}8.
\end{aligned}$$

Além disso,

$$\sum_{i=1}^4e_i=0,$$

como esperado para um modelo que contém intercepto.

*Fonte: elaboração própria, com base em @rice2007mathematical [pp. 565--567] e @ramachandran2021r [sec. 7.2.1].*

#### Exemplo — regressão polinomial

Considere o modelo quadrático

$$Y_i
=
\beta_0+\beta_1x_i+\beta_2x_i^2+\varepsilon_i.
$$

Embora a resposta seja uma função quadrática de $x_i$, o modelo é linear nos parâmetros $\beta_0$, $\beta_1$ e $\beta_2$.

Para os dados

| $x_i$ | $y_i$ |
|------:|------:|
|    -1 |     2 |
|     0 |     1 |
|     1 |     2 |
|     2 |     5 |

a matriz de planejamento é

$$\mathbf{X}
=
\begin{pmatrix}
1&-1&1\\
1&0&0\\
1&1&1\\
1&2&4
\end{pmatrix},$$

e

$$\mathbf{Y}
=
\begin{pmatrix}
2\\
1\\
2\\
5
\end{pmatrix}.
$$

Observa-se que

$$\mathbf{Y}
=
\mathbf{X}
\begin{pmatrix}
1\\
0\\
1
\end{pmatrix}.
$$

Consequentemente,

$$\widehat{\boldsymbol\beta}
=
\begin{pmatrix}
1\\
0\\
1
\end{pmatrix}$$

e a curva ajustada é

$$\widehat y
=
1+x^2.
$$

Nesse exemplo,

$$\operatorname{SQRes}=0.
$$

::: {.callout-note title="Observação"}
Um modelo polinomial é um modelo linear quando é linear nos parâmetros, mesmo que seja não linear na variável explicativa.

Em contraste, um modelo como

$$m(x;\theta_1,\theta_2)
=
\theta_1e^{-\theta_2x}$$

é não linear nos parâmetros e, em geral, requer métodos numéricos.
:::

*Fonte: elaboração própria, com base na formulação matricial de @rice2007mathematical [pp. 565--567].*

#### Exemplo — mínimos quadrados ponderados

Considere os dados

| $x_i$ | $y_i$ | $\operatorname{Var}(\varepsilon_i)$ |
|------:|------:|------------------------------------:|
|     0 |     1 |                                   1 |
|     1 |     2 |                                   1 |
|     2 |     2 |                               $1/4$ |

Como a terceira observação possui menor variância, ela deve receber maior peso. Os pesos são

$$w_i
=
\frac{1}{
\operatorname{Var}(\varepsilon_i)
},$$

de modo que

$$(w_1,w_2,w_3)
=
(1,1,4).
$$

O critério ponderado é

$$\begin{aligned}
Q_P(\beta_0,\beta_1)
&=
(1-\beta_0)^2\\
&\quad+
(2-\beta_0-\beta_1)^2\\
&\quad+
4(2-\beta_0-2\beta_1)^2.
\end{aligned}$$

A solução das equações ponderadas fornece

$$\widehat\beta_0
=
\frac{25}{21}$$

e

$$\widehat\beta_1
=
\frac{3}{7}.
$$

Portanto,

$$\widehat y
=
\frac{25}{21}
+
\frac{3}{7}x.
$$

A terceira observação exerce maior influência sobre o ajuste porque é considerada mais precisa.

*Fonte: elaboração própria, com base em @rice2007mathematical [pp. 593--594].*

### Exercícios

::: {.callout-tip title="Exercício 1 — Derivação da reta de mínimos quadrados"}
Considere o modelo

$$Y_i
=
\beta_0+\beta_1x_i+\varepsilon_i.
$$

1.  Escreva a soma de quadrados dos resíduos.

2.  Diferencie-a em relação a $\beta_0$ e $\beta_1$.

3.  Obtenha as duas equações normais.

4.  Mostre que

    $$\widehat\beta_1
    =
    \frac{
    \sum_{i=1}^n
    (x_i-\overline x)(Y_i-\overline Y)
    }{
    \sum_{i=1}^n
    (x_i-\overline x)^2
    }.
$$

5.  Mostre que

    $$\widehat\beta_0
    =
    \overline Y-\widehat\beta_1\overline x.
$$

6.  Conclua que a reta ajustada passa pelo ponto $(\overline x,\overline Y)$.

*Fonte: exercício adaptado de @ramachandran2021r [sec. 7.2.1] e @rice2007mathematical [p. 594].*
:::

::: {.callout-tip title="Exercício 2 — Ajuste numérico"}
Considere os dados:

| $x_i$ |   0 |   1 |   2 |   3 |   4 |
|-------|----:|----:|----:|----:|----:|
| $y_i$ |   1 |   2 |   2 |   4 |   5 |

1.  Calcule $\overline x$ e $\overline y$.
2.  Calcule $S_{xx}$ e $S_{xy}$.
3.  Obtenha $\widehat\beta_0$ e $\widehat\beta_1$.
4.  Calcule os valores ajustados.
5.  Calcule os resíduos.
6.  Verifique que a soma dos resíduos é zero.
7.  Calcule a soma de quadrados dos resíduos.
8.  Interprete o coeficiente angular.

*Fonte: elaboração própria, com base nos exercícios de regressão de @diez2014introductory [pp. 244--249].*
:::

::: {.callout-tip title="Exercício 3 — Mínimos quadrados como estimador de localização"}
Considere

$$Q(a)
=
\sum_{i=1}^n
(Y_i-a)^2.
$$

1.  Mostre que o valor de $a$ que minimiza $Q(a)$ é $\overline Y$.

2.  Mostre que

    $$\sum_{i=1}^n
    (Y_i-a)^2
    =
    \sum_{i=1}^n
    (Y_i-\overline Y)^2
    +
    n(\overline Y-a)^2.
$$

3.  Utilize a identidade anterior para provar que o mínimo é global e único.

4.  Compare esse resultado com o estimador que minimiza

    $$\sum_{i=1}^n|Y_i-a|.
$$

*Fonte: elaboração própria, com base no princípio de projeção apresentado por @cox2006principles [pp. 10--11].*
:::

::: {.callout-tip title="Exercício 4 — Equivalência com máxima verossimilhança"}
Suponha que

$$Y_i
=
\beta_0+\beta_1x_i+\varepsilon_i,$$

com

$$\varepsilon_i
\overset{\mathrm{iid}}{\sim}
N(0,\sigma^2).
$$

1.  Escreva a função de verossimilhança de $(\beta_0,\beta_1,\sigma^2)$.
2.  Obtenha a log-verossimilhança.
3.  Mostre que, para $\sigma^2$ fixado, maximizar a log-verossimilhança em relação a $\beta_0$ e $\beta_1$ equivale a minimizar a soma de quadrados dos resíduos.
4.  Obtenha os estimadores de máxima verossimilhança de $\beta_0$ e $\beta_1$.
5.  Supondo que $\operatorname{SQRes}>0$, obtenha o estimador de máxima verossimilhança de $\sigma^2$. Explique o que ocorre quando $\operatorname{SQRes}=0$.
6.  Compare esse estimador com o estimador não viesado da variância.

*Fonte: exercício adaptado de @rice2007mathematical [pp. 595--596] e @hastie2009elements [pp. 30--31].*
:::

::: {.callout-tip title="Exercício 5 — Formulação matricial"}
Considere o modelo

$$\mathbf{Y}
=
\mathbf{X}\boldsymbol\beta
+
\boldsymbol\varepsilon.
$$

1.  Expanda

    $$Q(\boldsymbol\beta)
    =
    (\mathbf{Y}-\mathbf{X}\boldsymbol\beta)^\mathsf{T}
    (\mathbf{Y}-\mathbf{X}\boldsymbol\beta).
$$

2.  Calcule o gradiente de $Q(\boldsymbol\beta)$.

3.  Obtenha as equações normais.

4.  Mostre que, se $\mathbf{X}$ possui posto completo,

    $$\widehat{\boldsymbol\beta}
    =
    (\mathbf{X}^\mathsf{T}\mathbf{X})^{-1}
    \mathbf{X}^\mathsf{T}\mathbf{Y}.
$$

5.  Mostre que

    $$\mathbf{X}^\mathsf{T}
    \widehat{\boldsymbol\varepsilon}
    =
    \mathbf{0}.
$$

6.  Interprete geometricamente o resultado.

*Fonte: exercício adaptado de @rice2007mathematical [pp. 565--567, 595--596].*
:::

::: {.callout-tip title="Exercício 6 — Falta de posto completo"}
Considere a matriz

$$\mathbf{X}
=
\begin{pmatrix}
1&2&4\\
1&3&6\\
1&4&8\\
1&5&10
\end{pmatrix}.
$$

1.  Determine o posto de $\mathbf{X}$.
2.  Explique por que $\mathbf{X}^\mathsf{T}\mathbf{X}$ é singular.
3.  Identifique a relação linear entre as colunas de $\mathbf{X}$.
4.  Discuta a unicidade de $\widehat{\boldsymbol\beta}$.
5.  Verifique se o vetor de valores ajustados pode ser único mesmo quando o vetor de coeficientes não é.
6.  Relacione o problema ao conceito de multicolinearidade perfeita.

*Fonte: elaboração própria, com base no critério de existência e unicidade de @rice2007mathematical [pp. 566--567].*
:::

::: {.callout-tip title="Exercício 7 — Mínimos quadrados ponderados"}
Considere o modelo

$$Y_i
=
\beta_0+\beta_1x_i+\varepsilon_i,$$

em que os erros são independentes e

$$\operatorname{Var}(\varepsilon_i)
=
\rho_i^2\sigma^2,$$

com $\rho_i$ conhecido.

1.  Defina

    $$Z_i
    =
    \frac{Y_i}{\rho_i},
    \qquad
    u_i
    =
    \frac{1}{\rho_i},
    \qquad
    v_i
    =
    \frac{x_i}{\rho_i}.
$$

2.  Mostre que o modelo transformado possui erros com variância constante.

3.  Mostre que aplicar mínimos quadrados ordinários ao modelo transformado equivale a minimizar

    $$\sum_{i=1}^n
    \frac{
    (Y_i-\beta_0-\beta_1x_i)^2
    }{
    \rho_i^2
    }.
$$

4.  Identifique os pesos das observações.

5.  Explique por que observações de maior variância recebem menor peso.

6.  Relacione o estimador obtido ao método de máxima verossimilhança sob normalidade.

*Fonte: exercício adaptado de @rice2007mathematical [pp. 593--594].*
:::

::: {.callout-tip title="Exercício 8 — Mínimos quadrados não lineares"}
Considere o modelo

$$Y_i
=
\alpha e^{-\beta x_i}
+
\varepsilon_i,
\qquad
\alpha>0,\quad\beta>0.
$$

1.  Escreva a função de mínimos quadrados

    $$Q(\alpha,\beta)
    =
    \sum_{i=1}^n
    \left(
    Y_i-\alpha e^{-\beta x_i}
    \right)^2.
$$

2.  Calcule as derivadas parciais de $Q$.

3.  Obtenha as equações de mínimos quadrados não lineares.

4.  Explique por que essas equações não possuem, em geral, solução algébrica fechada.

5.  Descreva como um método iterativo poderia ser utilizado.

6.  Mostre que, sob erros normais independentes com variância constante, maximizar a verossimilhança em relação a $\alpha$ e $\beta$, para $\sigma^2$ fixado, equivale a minimizar $Q(\alpha,\beta)$. Conclua que, sempre que o máximo conjunto existir, as estimativas de máxima verossimilhança de $\alpha$ e $\beta$ coincidem com as estimativas de mínimos quadrados não lineares.

7.  Discuta a possibilidade de existirem mínimos locais.

*Fonte: exercício adaptado da discussão de regressão não linear de @cox2006principles [pp. 10--12] e @hastie2009elements [pp. 30--31].*
:::

### Síntese

::: {.callout-note title="Síntese da seção"}
O método dos mínimos quadrados estima os parâmetros minimizando a soma dos quadrados dos resíduos:

$$\widehat{\boldsymbol\theta}_{\mathrm{MQ}}
\in
\operatorname*{arg\,min}_{\boldsymbol\theta}
\sum_{i=1}^n
\left[
Y_i-m(x_i;\boldsymbol\theta)
\right]^2.
$$

No modelo linear,

$$\mathbf{Y}
=
\mathbf{X}\boldsymbol\beta
+
\boldsymbol\varepsilon,$$

as equações normais são

$$\mathbf{X}^\mathsf{T}\mathbf{X}
\widehat{\boldsymbol\beta}
=
\mathbf{X}^\mathsf{T}\mathbf{Y}.
$$

Quando $\mathbf{X}$ possui posto completo,

$$\widehat{\boldsymbol\beta}
=
(\mathbf{X}^\mathsf{T}\mathbf{X})^{-1}
\mathbf{X}^\mathsf{T}\mathbf{Y}.
$$

Geometricamente, o vetor ajustado é a projeção ortogonal de $\mathbf{Y}$ no espaço gerado pelas colunas de $\mathbf{X}$.

Sob erros normais, independentes e homoscedásticos, os estimadores dos coeficientes obtidos por mínimos quadrados coincidem com os estimadores de máxima verossimilhança. Se as variâncias são diferentes e conhecidas, a máxima verossimilhança conduz ao método dos mínimos quadrados ponderados.
:::

## Aprofundamento

Os tópicos desta seção ampliam os métodos de estimação apresentados no percurso principal. Eles utilizam conceitos desenvolvidos anteriormente sobre risco, convergência e informação de Fisher e os aplicam a problemas de optimalidade, distribuição assintótica e otimização da verossimilhança.

O bloco reúne três direções complementares. A primeira utiliza **minimax e equivariância** como critérios adicionais para construir ou restringir estimadores a partir do risco e das simetrias do problema estatístico. A segunda estuda a **distribuição assintótica dos estimadores**, incluindo aplicações do método delta e as propriedades assintóticas dos estimadores de máxima verossimilhança. A terceira apresenta o **algoritmo EM** como procedimento computacional para problemas de máxima verossimilhança envolvendo dados incompletos ou variáveis latentes.

Os três blocos utilizam conhecimentos anteriores distintos. Minimax e equivariância retomam função de perda e risco; a distribuição assintótica utiliza resultados de convergência, informação de Fisher e eficiência; o algoritmo EM retoma máxima verossimilhança e esperança condicional. Esses tópicos podem ser omitidos em uma primeira leitura sem interromper o percurso principal da unidade.

### Minimax e equivariância {#sec-minimax-equivariancia}

Em @sec-avaliacao-reducao, a função de risco foi utilizada para avaliar o desempenho de estimadores. Nesta seção, essa mesma função passa a ser utilizada como critério de construção e escolha. A equivariância restringe os estimadores de acordo com as transformações que preservam a estrutura do modelo; o critério minimax compara os procedimentos pelo maior risco que podem apresentar no espaço paramétrico.

Equivariância e minimaxidade respondem a perguntas diferentes. A equivariância restringe a classe de estimadores por transformações que preservam o problema estatístico; a minimaxidade compara procedimentos pelo maior valor de sua função de risco [@casella2011inferencia, secs. 6.4 e 7.3.4; @shao2003mathematical, secs. 4.2--4.3].

#### Equivariância e problemas invariantes

Considere uma família de distribuições

$$
\mathcal P
=
\left\{
P_\theta:\theta\in\Theta
\right\}
$$

definida no espaço amostral $\mathcal X$, e seja $\mathcal G$ um grupo de transformações

$$
g:\mathcal X\longrightarrow\mathcal X.
$$

A transformação dos dados deve ser acompanhada por uma transformação correspondente do parâmetro.

::: {.callout-important title="Definição — modelo invariante"}
A família $\mathcal P$ é **invariante** sob $\mathcal G$ se, para cada $g\in\mathcal G$ e cada $\theta\in\Theta$, existe um valor transformado

$$
\overline g(\theta)\in\Theta
$$

tal que

$$
\mathbf X\sim P_\theta
\quad\Longrightarrow\quad
g(\mathbf X)\sim P_{\overline g(\theta)}.
$$

Em um modelo identificável, o valor $\overline g(\theta)$ é determinado de forma única pela distribuição transformada.
:::

A condição estabelece que a transformação dos dados não leva a uma classe probabilística diferente: ela apenas modifica o valor do parâmetro dentro da mesma família.

Casella e Berger apresentam o Princípio da Equivariância a partir de duas exigências: a inferência não deve depender da escala usada para representar as mesmas medições, e problemas com a mesma estrutura formal devem receber procedimentos compatíveis [@casella2011inferencia, sec. 6.4].

Para um problema de estimação de $\theta$, a transformação que atua no espaço paramétrico determina a transformação esperada para o estimador.

::: {.callout-important title="Definição — estimador equivariante"}
Um estimador $\delta$ de $\theta$ é **equivariante** em relação a $\mathcal G$ quando

$$
\delta\bigl(g(\mathbf X)\bigr)
=
\overline g\bigl(\delta(\mathbf X)\bigr)
$$

para todo $g\in\mathcal G$.

Assim, transformar os dados e depois estimar produz o mesmo resultado que estimar primeiro e aplicar ao resultado a transformação correspondente do parâmetro.
:::

#### Exemplo — família normal de localização

Considere

$$
X_1,\ldots,X_n
\overset{\mathrm{iid}}{\sim}
N(\theta,\sigma^2),
\qquad
\theta\in\mathbb R,
$$

com $\sigma^2$ conhecida.

Para $a\in\mathbb R$, defina a transformação

$$
g_a(\mathbf x)
=
\mathbf x+a\mathbf 1.
$$

Se

$$
\mathbf X\sim P_\theta,
$$

então

$$
g_a(\mathbf X)
\sim
P_{\theta+a}.
$$

Logo, a transformação induzida no espaço paramétrico é

$$
\overline g_a(\theta)
=
\theta+a,
$$

e a família normal de localização é invariante sob o grupo de translações.

Considere agora

$$
\delta(\mathbf X)
=
\overline X.
$$

Temos

$$
\begin{aligned}
\delta\bigl(g_a(\mathbf X)\bigr)
&=
\frac{1}{n}
\sum_{i=1}^n(X_i+a)\\
&=
\overline X+a\\
&=
\overline g_a\bigl(\delta(\mathbf X)\bigr).
\end{aligned}
$$

Portanto,

$$
\boxed{
\overline X
\text{ é equivariante por translação}.
}
$$

Esse exemplo é um caso particular da estrutura de localização discutida em @casella2011inferencia [sec. 6.4] e @shao2003mathematical [sec. 4.2.1].

#### Equivariância e função de risco

A equivariância pode simplificar a forma da função de risco quando a função de perda também respeita as transformações do problema.

Considere novamente uma família de localização,

$$
X_i
=
\theta+\varepsilon_i,
$$

em que a distribuição de $\varepsilon_i$ não depende de $\theta$, e uma função de perda da forma

$$
\mathcal L(\theta,a)
=
\rho(a-\theta).
$$

::: {.callout-important title="Proposição — risco de um estimador equivariante de localização"}
Se $\delta$ é equivariante por translação,

$$
\delta(\mathbf X+a\mathbf 1)
=
\delta(\mathbf X)+a,
$$

então sua função de risco não depende de $\theta$:

$$
R(\theta,\delta)
=
R(0,\delta).
$$
:::

::: {.callout-note collapse="true" title="Demonstração"}

Escreva

$$
\mathbf X
=
\theta\mathbf 1+\boldsymbol\varepsilon,
$$

em que a distribuição de $\boldsymbol\varepsilon$ não depende de $\theta$.

Pela equivariância,

$$
\delta
\left(
\theta\mathbf 1+\boldsymbol\varepsilon
\right)
=
\delta(\boldsymbol\varepsilon)+\theta.
$$

Logo,

$$
\delta(\mathbf X)-\theta
=
\delta(\boldsymbol\varepsilon).
$$

Como a perda depende apenas do erro de estimação,

$$
\begin{aligned}
R(\theta,\delta)
&=
E_\theta
\left[
\rho\{
\delta(\mathbf X)-\theta
\}
\right]\\
&=
E
\left[
\rho\{
\delta(\boldsymbol\varepsilon)
\}
\right],
\end{aligned}
$$

e a última expressão não depende de $\theta$. Portanto,

$$
R(\theta,\delta)
=
R(0,\delta).
$$

:::

No modelo normal anterior, sob perda quadrática,

$$
\mathcal L(\theta,a)
=
(a-\theta)^2,
$$

o risco da média amostral é

$$
\begin{aligned}
R(\theta,\overline X)
&=
E_\theta
\left[
(\overline X-\theta)^2
\right]\\
&=
\operatorname{Var}_\theta(\overline X)\\
&=
\frac{\sigma^2}{n}.
\end{aligned}
$$

Portanto,

$$
R(\theta,\overline X)
=
\frac{\sigma^2}{n}
$$

para todo $\theta\in\mathbb R$.

No modelo anterior, a estrutura de localização, a perda quadrática e a equivariância da média amostral fazem com que o risco seja constante. A minimaxidade ainda exige comparar esse valor com uma cota inferior para o risco máximo.

#### Critério minimax

Retome a função de risco

$$
R(\theta,\delta)
$$

definida em @sec-avaliacao-reducao. Seja $\mathcal D$ a classe de estimadores que se deseja comparar. Quando nenhuma restrição adicional for indicada, $\mathcal D$ será entendida como a classe de todos os estimadores para os quais os riscos considerados estão bem definidos.

Para $\delta\in\mathcal D$, defina o **risco máximo** por

$$
R_{\max}(\delta)
=
\sup_{\theta\in\Theta}
R(\theta,\delta).
$$

O menor risco máximo que pode ser obtido dentro de $\mathcal D$ é

$$
r^\star
=
\inf_{\delta\in\mathcal D}
R_{\max}(\delta)
=
\inf_{\delta\in\mathcal D}
\sup_{\theta\in\Theta}
R(\theta,\delta).
$$

::: {.callout-important title="Definição — estimador minimax"}
Um estimador $\delta^\star\in\mathcal D$ é **minimax** na classe $\mathcal D$ se

$$
\sup_{\theta\in\Theta}
R(\theta,\delta^\star)
=
\inf_{\delta\in\mathcal D}
\sup_{\theta\in\Theta}
R(\theta,\delta).
$$

Equivalentemente,

$$
R_{\max}(\delta^\star)
=
r^\star.
$$
:::

O critério minimax não exige que $\delta^\star$ minimize o risco separadamente para cada valor de $\theta$. A comparação é feita pelo pior risco de cada procedimento ao longo de todo o espaço paramétrico. Assim, $\delta^\star$ é minimax quando nenhum estimador de $\mathcal D$ possui risco máximo estritamente menor [@shao2003mathematical, sec. 4.3].

#### Uma cota inferior para o risco minimax

A definição anterior fornece o critério de comparação, mas não determina diretamente $r^\star$. Uma forma de identificá-lo é construir uma cota inferior para o risco minimax.

Seja $\pi$ uma distribuição de probabilidade sobre $\Theta$. Para um estimador $\delta\in\mathcal D$, defina seu **risco médio em relação a $\pi$** por

$$
r_\pi(\delta)
=
\int_\Theta
R(\theta,\delta)
\,\pi(d\theta).
$$

O menor risco médio alcançável na classe $\mathcal D$ é

$$
r_\pi^\star
=
\inf_{\delta\in\mathcal D}
r_\pi(\delta).
$$

::: {.callout-important title="Proposição — cota inferior para o risco minimax"}
Para qualquer distribuição de probabilidade $\pi$ sobre $\Theta$,

$$
r_\pi^\star
\leq
r^\star.
$$

Além disso, suponha que exista uma sequência de distribuições $\{\pi_m\}$ tal que

$$
r_{\pi_m}^\star
\longrightarrow
c
$$

e um estimador $\delta^\star\in\mathcal D$ satisfazendo

$$
R_{\max}(\delta^\star)
\leq
c.
$$

Então,

$$
R_{\max}(\delta^\star)
=
r^\star
=
c,
$$

e $\delta^\star$ é minimax em $\mathcal D$.
:::

::: {.callout-note collapse="true" title="Demonstração"}

Para qualquer $\delta\in\mathcal D$,

$$
R(\theta,\delta)
\leq
\sup_{\vartheta\in\Theta}
R(\vartheta,\delta)
$$

para todo $\theta$. Portanto,

$$
\int_\Theta
R(\theta,\delta)
\,\pi(d\theta)
\leq
\sup_{\theta\in\Theta}
R(\theta,\delta).
$$

Tomando o ínfimo em $\delta\in\mathcal D$ dos dois lados,

$$
r_\pi^\star
\leq
r^\star.
$$

Agora suponha que

$$
r_{\pi_m}^\star
\longrightarrow
c.
$$

Como

$$
r_{\pi_m}^\star
\leq
r^\star
$$

para todo $m$, segue que

$$
c
\leq
r^\star.
$$

Por outro lado, se

$$
R_{\max}(\delta^\star)
\leq c,
$$

então, pela definição de $r^\star$,

$$
r^\star
\leq
R_{\max}(\delta^\star)
\leq
c.
$$

Assim,

$$
c
\leq
r^\star
\leq
R_{\max}(\delta^\star)
\leq
c,
$$

de onde

$$
R_{\max}(\delta^\star)
=
r^\star
=
c.
$$

Logo, $\delta^\star$ é minimax.

:::

A distribuição $\pi$ é utilizada aqui como instrumento matemático para produzir uma cota inferior para o risco minimax. Para cada $\pi$, calcula-se o menor risco médio possível,

$$
r_\pi^\star
=
\inf_{\delta\in\mathcal D}
r_\pi(\delta),
$$

e esse valor necessariamente fornece uma cota inferior para $r^\star$.

Quando o ínfimo é atingido, o estimador correspondente é uma regra de Bayes para a priori $\pi$. Aqui, essa construção é usada para obter uma cota inferior e provar minimaxidade; a comparação final continua sendo feita pela função de risco $R(\theta,\delta)$ [@casella2011inferencia, sec. 7.3.4; @shao2003mathematical, sec. 4.3].

#### Exemplo — média normal como estimador minimax

Retome o modelo

$$
X_1,\ldots,X_n
\overset{\mathrm{iid}}{\sim}
N(\theta,\sigma^2),
\qquad
\theta\in\mathbb R,
$$

com $\sigma^2$ conhecida e perda quadrática.

Já foi obtido que

$$
R(\theta,\overline X)
=
\frac{\sigma^2}{n}
$$

para todo $\theta$. Portanto,

$$
R_{\max}(\overline X)
=
\frac{\sigma^2}{n}.
$$

Para obter uma cota inferior para o risco minimax, considere a sequência de distribuições auxiliares

$$
\pi_\tau:
\qquad
\theta
\sim
N(0,\tau^2),
\qquad
\tau^2>0.
$$

Sob perda quadrática, podemos determinar explicitamente o estimador que minimiza o risco médio correspondente.

Como

$$
\overline X\mid\theta
\sim
N
\left(
\theta,
\frac{\sigma^2}{n}
\right)
$$

e

$$
\theta
\sim
N(0,\tau^2),
$$

a distribuição condicional de $\theta$ dado $\overline X$ é normal, com variância

$$
V_\tau
=
\left(
\frac{1}{\tau^2}
+
\frac{n}{\sigma^2}
\right)^{-1}
=
\frac{\sigma^2\tau^2}
{\sigma^2+n\tau^2}
$$

e média

$$
m_\tau(\overline X)
=
V_\tau
\frac{n\overline X}{\sigma^2}
=
\frac{n\tau^2}
{\sigma^2+n\tau^2}
\overline X.
$$

Sob perda quadrática, a ação que minimiza a perda condicional esperada é a média condicional. Portanto,

$$
\boxed{
\delta_\tau(\mathbf X)
=
\frac{n\tau^2}
{\sigma^2+n\tau^2}
\overline X
}.
$$

::: {.callout-note collapse="true" title="Por que a média condicional minimiza a perda quadrática?"}

Para qualquer ação $a$,

$$
E
\left[
(\theta-a)^2
\mid
\mathbf X
\right]
=
\operatorname{Var}(\theta\mid\mathbf X)
+
\left[
E(\theta\mid\mathbf X)-a
\right]^2.
$$

O primeiro termo não depende de $a$. O segundo é minimizado quando

$$
a
=
E(\theta\mid\mathbf X).
$$

:::

O risco médio mínimo é, portanto,

$$
r_{\pi_\tau}^\star
=
E
\left[
\operatorname{Var}
(\theta\mid\mathbf X)
\right].
$$

Neste modelo, a variância condicional não depende dos dados, de modo que

$$
\boxed{
r_{\pi_\tau}^\star
=
\frac{\sigma^2\tau^2}
{\sigma^2+n\tau^2}
}.
$$

Quando

$$
\tau^2\longrightarrow\infty,
$$

temos

$$
r_{\pi_\tau}^\star
\longrightarrow
\frac{\sigma^2}{n}.
$$

Pela proposição anterior,

$$
r^\star
\geq
\frac{\sigma^2}{n}.
$$

Como

$$
R_{\max}(\overline X)
=
\frac{\sigma^2}{n},
$$

também temos

$$
r^\star
\leq
\frac{\sigma^2}{n}.
$$

Consequentemente,

$$
\boxed{
r^\star
=
\frac{\sigma^2}{n}
}
$$

e

$$
\boxed{
\overline X
\text{ é minimax para }\theta
}
$$

sob perda quadrática, na classe $\mathcal D$ considerada. Em particular, tomando $\mathcal D$ como a classe de todos os estimadores com risco bem definido, a conclusão estabelece a minimaxidade global de $\overline X$ para esse problema.

O risco constante simplifica a comparação, mas não prova minimaxidade. Ainda é necessário obter uma cota inferior que exclua a existência de outro estimador com risco máximo menor [@shao2005 [pp. 175--182]].

#### Equivariância e invariância do EMV

A equivariância definida nesta seção é distinta da propriedade de invariância do estimador de máxima verossimilhança apresentada em @sec-maxima-verossimilhanca.

Na invariância do EMV, considera-se uma reparametrização

$$
\eta
=
h(\theta)
$$

mantendo os dados observados fixos. Se $\widehat\theta_{\mathrm{MV}}$ é o EMV de $\theta$, então, sob as condições pertinentes,

$$
\widehat\eta_{\mathrm{MV}}
=
h(\widehat\theta_{\mathrm{MV}}).
$$

Na equivariância, transforma-se o próprio problema estatístico:

$$
\mathbf X
\longmapsto
g(\mathbf X)
$$

e, simultaneamente,

$$
\theta
\longmapsto
\overline g(\theta).
$$

A condição exigida do estimador é

$$
\delta\bigl(g(\mathbf X)\bigr)
=
\overline g\bigl(\delta(\mathbf X)\bigr).
$$

Portanto,

$$
\begin{array}{ccl}
\text{invariância do EMV}
&:&
\text{reparametrização do alvo},\\[4pt]
\text{equivariância}
&:&
\text{coerência sob transformações do modelo}.
\end{array}
$$

::: {.callout-note title="Síntese"}
A equivariância restringe a classe de estimadores às regras que acompanham as transformações do modelo. No caso de localização demonstrado acima, quando a perda depende apenas do erro de estimação, essa propriedade faz com que o risco não dependa de $\theta$.

O critério minimax utiliza outra ideia: comparar os procedimentos por seu maior risco no espaço paramétrico. Risco constante pode facilitar a demonstração de minimaxidade, mas não é suficiente por si só. É necessário mostrar também que nenhum outro estimador pode possuir risco máximo inferior.
:::

### Distribuição assintótica de estimadores e método delta {#sec-aprofundamento-assintotica}

Enquanto minimax e equivariância fornecem critérios para avaliar ou restringir procedimentos de estimação, a análise assintótica descreve seu comportamento quando o tamanho amostral aumenta.

O método delta, apresentado anteriormente como ferramenta assintótica, permite transportar uma distribuição limite conhecida para funções diferenciáveis de estimadores. Nesta unidade, seu papel é aplicado: parte-se de um estimador já construído e utiliza-se o método para caracterizar aproximadamente sua distribuição quando o tamanho amostral cresce.

#### Aplicação ao estimador de momentos de Pareto {#sec-delta-mm-pareto}

Retomando o exemplo da distribuição de Pareto em @sec-metodo-momentos,

$$
\widehat\theta^{\mathrm{MM}}
=
\frac{\overline X}{\overline X-1},
$$

de modo que

$$
\widehat\theta^{\mathrm{MM}}
=
g(\overline X),
\qquad
g(u)=\frac{u}{u-1}.
$$

Se $\theta>2$, então

$$\operatorname{Var}(X)
=\frac{\theta}{(\theta-1)^2(\theta-2)}.
$$

Como

$$g'(u)=-\frac{1}{(u-1)^2},$$

temos

$$g'\left(\frac{\theta}{\theta-1}\right)=-(\theta-1)^2.
$$

Pelo método delta,

$$
\sqrt n
(\widehat\theta^{\mathrm{MM}}-\theta)
\xrightarrow{d}
N\left(
0,
\frac{\theta(\theta-1)^2}{\theta-2}
\right).
$$

Assim, para amostras grandes, a aproximação normal de primeira ordem é

$$
\widehat\theta^{\mathrm{MM}}
\overset{\cdot}{\sim}
N\left(
\theta,
\frac{\theta(\theta-1)^2}
{n(\theta-2)}
\right).
$$

A quantidade

$$
\frac{\theta(\theta-1)^2}
{n(\theta-2)}
$$

é, portanto, a variância associada a essa aproximação assintótica.

O requisito $\theta>2$ é essencial para esta aplicação, pois a variância de $X$ é infinita quando $1<\theta\leq2$ [@lauritzen2023fundamentals, app. A.2.3; @chihara2022, sec. 7.7].

Para $\theta=3$ e $n=100$, a variância da aproximação normal é

$$
\frac{3(3-1)^2}{100(3-2)}
=
0{,}12,
$$

de modo que o erro-padrão assintótico correspondente é

$$
\sqrt{0{,}12}
\approx
0{,}346.
$$

##### Simulação em R {.unnumbered}

O exemplo numérico e o código abaixo são autorais. A geração utiliza a transformação inversa: se $U\sim\operatorname{Unif}(0,1)$, então $U^{-1/\theta}$ possui a distribuição de Pareto adotada.

```{r}
#| label: sim-momentos-pareto
#| warning: false
#| message: false

set.seed(14)

B <- 1000
n <- 100
theta <- 3

estimativas <- replicate(B, {
  x <- runif(n)^(-1 / theta)
  x_barra <- mean(x)
  x_barra / (x_barra - 1)
})

hist(
  estimativas,
  probability = TRUE,
  breaks = 35,
  xlab = expression(hat(theta)[MM]),
  main = ""
)

mean(estimativas)
sd(estimativas)
```

::: {.callout-note title="Interpretação"}
A função

$$
g(u)
=
\frac{u}{u-1}
$$

é estritamente convexa para $u>1$, pois

$$
g''(u)
=
\frac{2}{(u-1)^3}
>0.
$$

Como

$$
\widehat\theta^{\mathrm{MM}}
=
g(\overline X)
$$

e

$$
g\{E(\overline X)\}
=
g\left(
\frac{\theta}{\theta-1}
\right)
=
\theta,
$$

a desigualdade de Jensen implica, sempre que $E[g(\overline X)]$ for finita,

$$
E
\left(
\widehat\theta^{\mathrm{MM}}
\right)
\geq
\theta.
$$

Para uma amostra não degenerada, a desigualdade é estrita. Assim, a convexidade explica o viés positivo de amostra finita. Esse viés não impede a consistência do estimador.
:::

A aplicação anterior partiu de um estimador obtido pelo método dos momentos. Passamos agora aos estimadores de máxima verossimilhança. Nesse caso, a distribuição assintótica decorre da estrutura específica da função de verossimilhança e exige condições adicionais sobre o modelo.

#### Condições de regularidade para o EMV {#sec-condicoes-regularidade-emv}

As propriedades assintóticas dos estimadores de máxima verossimilhança não são consequências automáticas da maximização da verossimilhança. Elas dependem de hipóteses sobre a estrutura e a suavidade do modelo.

::: {.callout-warning title="Observação — não existe uma lista universal de condições"}
As condições de regularidade dependem do teorema e da classe de modelos considerados. A lista a seguir reúne hipóteses suficientes recorrentes e deve ser interpretada como um roteiro de verificação, não como um enunciado universal. O resultado formal adotado como referência deve sempre ser declarado; por exemplo, @lauritzen2023fundamentals [thm. 5.11] estabelece a normalidade assintótica em famílias exponenciais mínimas e regulares.
:::

##### Identificabilidade

O modelo deve ser identificável:

$$P_{\boldsymbol\theta_1}
=
P_{\boldsymbol\theta_2}
\quad\Longrightarrow\quad
\boldsymbol\theta_1
=
\boldsymbol\theta_2.
$$

Equivalentemente, valores paramétricos distintos devem produzir distribuições distintas.

Sem identificabilidade, dois ou mais valores do parâmetro geram exatamente a mesma distribuição dos dados e não podem ser distinguidos por qualquer procedimento estatístico.

##### Parâmetro verdadeiro interior

O verdadeiro valor $\boldsymbol\theta_0$ deve pertencer ao interior de $\Theta$. Em particular, deve existir uma vizinhança aberta de $\boldsymbol\theta_0$ inteiramente contida no espaço paramétrico.

Quando o parâmetro verdadeiro está na fronteira, a distribuição limite do estimador pode ser assimétrica, truncada ou constituída por uma mistura de distribuições.

##### Suporte localmente independente do parâmetro

Uma condição suficiente frequentemente adotada é que o suporte

$$\mathcal{X}_{\boldsymbol\theta}
=
\left\{
x:f(x;\boldsymbol\theta)>0
\right\}
$$

não dependa de $\boldsymbol\theta$ em uma vizinhança do verdadeiro valor.

Quando o suporte depende do parâmetro, a diferenciação de

$$\int f(x;\boldsymbol\theta)\,dx=1$$

pode produzir termos adicionais de fronteira. Nesses casos, identidades envolvendo o escore e a informação de Fisher podem não ser válidas.

##### Diferenciabilidade

A função

$$\boldsymbol\theta
\longmapsto
\log f(x;\boldsymbol\theta)
$$

deve possuir derivadas de ordem suficiente em uma vizinhança de $\boldsymbol\theta_0$. A demonstração usual da normalidade assintótica emprega uma expansão de Taylor da função escore e requer controle das derivadas de segunda e, frequentemente, de terceira ordem.

##### Diferenciação sob o sinal de integração

Deve ser possível permutar diferenciação e integração, por exemplo,

$$\frac{\partial}{\partial\theta}
\int f(x;\theta)\,dx
=
\int
\frac{\partial}{\partial\theta}
f(x;\theta)\,dx.
$$

Uma condição suficiente consiste na existência de funções integráveis que dominem as derivadas de $f(x;\theta)$ em uma vizinhança do verdadeiro parâmetro.

##### Informação de Fisher finita e não singular

A matriz

$$\mathbf{I}_1(\boldsymbol\theta_0)$$

deve existir, possuir elementos finitos e ser positiva definida. Para um parâmetro escalar,

$$0<I_1(\theta_0)<\infty.
$$

Se a informação for nula ou singular, algumas componentes do parâmetro podem não ser estimáveis à taxa usual $\sqrt n$.

##### Convergência uniforme da função objetivo

Para demonstrar a consistência do estimador como um maximizador, é usual exigir que a log-verossimilhança média

$$\frac{1}{n}\ell_n(\boldsymbol\theta)$$

convirja uniformemente para uma função determinística que tenha máximo único em $\boldsymbol\theta_0$.

Condições adicionais de compacidade, continuidade ou controle do comportamento da verossimilhança fora de vizinhanças compactas podem ser necessárias.

::: {.callout-note title="Modelos não regulares"}
Exemplos de situações em que a teoria regular pode falhar incluem:

- suporte dependente do parâmetro;
- parâmetro verdadeiro na fronteira;
- falta de identificabilidade;
- informação de Fisher singular;
- máximos não únicos;
- verossimilhança ilimitada;
- certos modelos de mistura, especialmente em pontos de não identificabilidade, fronteiras ou componentes degenerados;
- separação completa em regressão logística.

Nesses casos, o estimador pode continuar sendo consistente, mas sua taxa de convergência ou sua distribuição limite pode ser diferente da usual.
:::

#### Propriedades assintóticas do EMV {#sec-propriedades-assintoticas-emv}

Considere uma amostra aleatória $X_1,\ldots,X_n$ proveniente de uma distribuição $f(x;\boldsymbol\theta_0)$, em que $\boldsymbol\theta_0$ representa o verdadeiro valor do parâmetro.

##### Consistência

Defina a log-verossimilhança média amostral por

$$
M_n(\boldsymbol\theta)
=
\frac{1}{n}
\ell_n(\boldsymbol\theta)
$$

e sua contraparte populacional por

$$
M(\boldsymbol\theta)
=
E_{\boldsymbol\theta_0}
\left[
\log f(X;\boldsymbol\theta)
\right],
$$

sempre que essa esperança estiver bem definida.

A relação com a divergência de Kullback--Leibler é

$$
\begin{aligned}
M(\boldsymbol\theta)
-
M(\boldsymbol\theta_0)
&=
E_{\boldsymbol\theta_0}
\left[
\log
\frac{
f(X;\boldsymbol\theta)
}{
f(X;\boldsymbol\theta_0)
}
\right]\\
&=
-
D_{\mathrm{KL}}
\left(
f_{\boldsymbol\theta_0}
\,\Vert\,
f_{\boldsymbol\theta}
\right)
\leq
0.
\end{aligned}
$$

Logo, $\boldsymbol\theta_0$ maximiza $M$. Sob identificabilidade, a igualdade

$$
M(\boldsymbol\theta)
=
M(\boldsymbol\theta_0)
$$

ocorre apenas quando

$$
\boldsymbol\theta
=
\boldsymbol\theta_0,
$$

desde que as distribuições envolvidas satisfaçam as condições necessárias para a identidade anterior.

::: {.callout-important title="Resultado — consistência do EMV"}
Suponha que $\boldsymbol\theta_0$ seja um máximo bem separado de $M$, no sentido de que, para todo $\varepsilon>0$,

$$
\sup_{
\|\boldsymbol\theta-\boldsymbol\theta_0\|
\geq
\varepsilon
}
M(\boldsymbol\theta)
<
M(\boldsymbol\theta_0).
$$

Suponha ainda que

$$
\sup_{\boldsymbol\theta\in\Theta}
\left|
M_n(\boldsymbol\theta)
-
M(\boldsymbol\theta)
\right|
\xrightarrow{p}
0
$$

e que $\widehat{\boldsymbol\theta}_n$ seja um maximizador exato ou aproximado de $M_n$, satisfazendo

$$
M_n(\widehat{\boldsymbol\theta}_n)
\geq
\sup_{\boldsymbol\theta\in\Theta}
M_n(\boldsymbol\theta)
-
o_p(1).
$$

Então,

$$
\widehat{\boldsymbol\theta}_n
\xrightarrow{p}
\boldsymbol\theta_0.
$$
:::

Esse resultado expressa a lógica dos estimadores obtidos por maximização: a função objetivo amostral deve se aproximar uniformemente de uma função populacional cujo máximo identifica o verdadeiro parâmetro.

As hipóteses anteriores constituem condições suficientes. Dependendo do espaço paramétrico e do modelo, podem ser substituídas por condições locais, compacidade ou argumentos específicos de controle fora de vizinhanças de $\boldsymbol\theta_0$ [@lauritzen2023fundamentals, sec. 5.3.1].

##### Normalidade assintótica: parâmetro escalar

Suponha que $\widehat\theta_n$ seja uma solução consistente da equação de verossimilhança. Expandindo $U_n(\widehat\theta_n)$ em torno de $\theta_0$,

$$0
=
U_n(\widehat\theta_n)
=
U_n(\theta_0)
+
\ell_n''(\widetilde\theta_n)
(\widehat\theta_n-\theta_0),
$$

em que $\widetilde\theta_n$ está entre $\widehat\theta_n$ e $\theta_0$. Logo,

$$\sqrt n
(\widehat\theta_n-\theta_0)
=
\left[
-\frac{1}{n}
\ell_n''(\widetilde\theta_n)
\right]^{-1}
\frac{U_n(\theta_0)}{\sqrt n}.
$$

Para uma amostra i.i.d., o escore pode ser escrito como

$$
U_n(\theta_0)
=
\sum_{i=1}^n
U_i(\theta_0),
$$

em que

$$
U_i(\theta_0)
=
\frac{\partial}{\partial\theta}
\log f(X_i;\theta)
\bigg|_{\theta=\theta_0}.
$$

Sob as condições de regularidade,

$$
E_{\theta_0}
\left[
U_i(\theta_0)
\right]
=
0
$$

e

$$
\operatorname{Var}_{\theta_0}
\left[
U_i(\theta_0)
\right]
=
I_1(\theta_0).
$$

Portanto, pelo Teorema Central do Limite,

$$
\frac{U_n(\theta_0)}{\sqrt n}
\xrightarrow{d}
N
\left(
0,
I_1(\theta_0)
\right).
$$

Por outro lado, como $\widehat\theta_n\xrightarrow{p}\theta_0$, também

$$
\widetilde\theta_n
\xrightarrow{p}
\theta_0.
$$

Sob as condições que garantem a convergência uniforme apropriada da segunda derivada,

$$
-\frac{1}{n}
\ell_n''(\widetilde\theta_n)
\xrightarrow{p}
I_1(\theta_0).
$$

Aplicando o teorema de Slutsky [@lauritzen2023fundamentals, app. A.2.2],

$$
\sqrt n
(\widehat\theta_n-\theta_0)
\xrightarrow{d}
N
\left(
0,
I_1(\theta_0)^{-1}
\right).
$$

Consequentemente, a aproximação normal de primeira ordem é

$$
\widehat\theta_n
\overset{\cdot}{\sim}
N
\left(
\theta_0,
\frac{1}{nI_1(\theta_0)}
\right).
$$

A quantidade

$$
\frac{1}{nI_1(\theta_0)}
$$

é a variância associada a essa aproximação assintótica. A convergência em distribuição, isoladamente, não implica convergência das variâncias; para interpretar essa expressão como aproximação da variância finita de $\widehat\theta_n$, são necessárias condições adicionais sobre seus momentos.

Essa aproximação e sua relação com a informação de Fisher são apresentadas por @chihara2022 [pp. 173--174], @lauritzen2023fundamentals [thm. 5.11] e @ramachandran2009 [pp. 334--336].

##### Normalidade assintótica: parâmetro vetorial

Se $\boldsymbol\theta\in\mathbb{R}^q$, então, sob condições análogas,

$$\sqrt n
\left(
\widehat{\boldsymbol\theta}_n
-
\boldsymbol\theta_0
\right)
\xrightarrow{d}
N_q
\left(
\mathbf{0},
\mathbf{I}_1(\boldsymbol\theta_0)^{-1}
\right).
$$

A aproximação normal vetorial de primeira ordem pode ser escrita como

$$
\widehat{\boldsymbol\theta}_n
\overset{\cdot}{\sim}
N_q
\left[
\boldsymbol\theta_0,
\frac{1}{n}
\mathbf I_1(\boldsymbol\theta_0)^{-1}
\right].
$$

Assim, a matriz de covariâncias associada à aproximação assintótica é

$$
\frac{1}{n}
\mathbf I_1(\boldsymbol\theta_0)^{-1}.
$$

Como

$$
\mathbf I_n(\boldsymbol\theta_0)
=
n\mathbf I_1(\boldsymbol\theta_0),
$$

essa matriz também pode ser escrita como

$$
\mathbf I_n(\boldsymbol\theta_0)^{-1}.
$$

Novamente, essa é uma afirmação de primeira ordem derivada da distribuição limite; a convergência das matrizes de covariâncias finitas requer condições adicionais.

##### Eficiência assintótica

A eficiência assintótica foi definida em @sec-avaliacao-reducao pela comparação entre a variância da distribuição limite de um estimador e a informação de Fisher.

No caso do EMV regular, o resultado anterior fornece

$$
\sqrt n
\left(
\widehat{\boldsymbol\theta}_n
-
\boldsymbol\theta_0
\right)
\xrightarrow{d}
N_q
\left[
\mathbf 0,
\mathbf I_1(\boldsymbol\theta_0)^{-1}
\right].
$$

Portanto, a matriz de covariâncias da distribuição limite é

$$
\boxed{
\mathbf I_1(\boldsymbol\theta_0)^{-1}
}.
$$

A matriz $\mathbf I_1(\boldsymbol\theta_0)^{-1}$ é a matriz de covariâncias que aparece na cota assintótica para estimadores regulares nesse modelo. Portanto, o EMV é assintoticamente eficiente na classe regular à qual o resultado se aplica.

A afirmação é assintótica e depende das condições de regularidade. Ela não estabelece optimalidade para amostras finitas nem para procedimentos não regulares [@ramachandran2009, pp. 273--276].

::: {.callout-warning title="Interpretação"}
Eficiência assintótica não implica que o estimador de máxima verossimilhança:

- seja não viesado em amostras finitas;
- tenha variância mínima para todo tamanho amostral;
- tenha distribuição aproximadamente normal em amostras pequenas;
- seja robusto contra valores atípicos;
- seja robusto contra erros de especificação do modelo.

@chihara2022 [p. 173] observam explicitamente que, em amostras finitas, a variância pode ser maior do que a aproximação assintótica e a distribuição pode ser não normal.
:::

##### Estimação do erro-padrão

Sob as condições de regularidade,

$$
\frac{1}{n}
\mathbf J_n
\left(
\widehat{\boldsymbol\theta}_n
\right)
\xrightarrow{p}
\mathbf I_1(\boldsymbol\theta_0).
$$

Assim, quando a informação observada avaliada no EMV é não singular, uma estimativa da matriz de covariâncias da aproximação assintótica é

$$
\widehat{\mathbf V}_n
=
\mathbf J_n
\left(
\widehat{\boldsymbol\theta}_n
\right)^{-1}.
$$

Outra possibilidade é utilizar a informação esperada avaliada no estimador:

$$
\widehat{\mathbf V}_n
=
\left[
n\mathbf I_1
\left(
\widehat{\boldsymbol\theta}_n
\right)
\right]^{-1}.
$$

Em modelos regulares, ambas são aproximações de primeira ordem para

$$
\frac{1}{n}
\mathbf I_1(\boldsymbol\theta_0)^{-1}.
$$

Para um parâmetro escalar, a estimativa baseada na informação observada fornece

$$
\widehat{\operatorname{EP}}
(\widehat\theta_n)
=
\left[
J_n(\widehat\theta_n)
\right]^{-1/2},
$$

desde que

$$
J_n(\widehat\theta_n)>0.
$$

::: {.callout-note title="Ponte para a estimação intervalar"}
A normalidade assintótica e a estimativa do erro-padrão fornecem os elementos necessários para construir intervalos de confiança aproximados. A construção dos intervalos assintóticos, incluindo o intervalo de Wald, e a análise de cobertura e limitações pertencem à unidade de estimação intervalar.
:::


### Algoritmo Expectation-Maximization (EM) {#sec-algoritmo-em}

O algoritmo *Expectation-Maximization* (EM) é um procedimento iterativo para maximizar a verossimilhança em problemas nos quais a introdução de dados ausentes, censurados ou latentes torna a maximização mais simples do que trabalhar diretamente com a verossimilhança observada.

O EM não define um novo princípio de estimação: ele fornece uma estratégia computacional para obter estimadores de máxima verossimilhança quando a otimização direta é difícil. As garantias computacionais do algoritmo e as propriedades estatísticas do estimador obtido são questões distintas.

A apresentação adotada utiliza @casella2011inferencia [sec. 7.2.4] e @gupta2011em [secs. 1--2] para a formulação do algoritmo, @hastie2009elements [secs. 6.8 e 8.5] para modelos de mistura, @ramachandran2021r [sec. 13.4] para dados incompletos e @chihara2022 [sec. 13.8] para exemplos didáticos.

#### Exemplo motivacional — mistura de duas populações normais

Considere uma amostra $Y_1,\ldots,Y_n$ obtida de uma população heterogênea formada por duas subpopulações. Condicionalmente à subpopulação de origem, suponha que

$$Y_i\mid Z_i=1\sim N(\mu_1,\sigma_1^2)$$

e

$$Y_i\mid Z_i=2\sim N(\mu_2,\sigma_2^2),$$

em que $Z_i\in\{1,2\}$ identifica o componente responsável pela geração da observação. Se

$$P(Z_i=1)=\pi
\qquad\text{e}\qquad
P(Z_i=2)=1-\pi,
$$

a densidade marginal de $Y_i$ é

$$f(y_i\mid\boldsymbol{\theta})
=
\pi\phi(y_i;\mu_1,\sigma_1^2)
+
(1-\pi)\phi(y_i;\mu_2,\sigma_2^2),
$$

onde

$$\boldsymbol{\theta}
=
(\pi,\mu_1,\mu_2,\sigma_1^2,\sigma_2^2)
$$

e $\phi(y;\mu,\sigma^2)$ denota a densidade normal com média $\mu$ e variância $\sigma^2$.

A log-verossimilhança observada é

$$\ell(\boldsymbol{\theta};\boldsymbol{y})
=
\sum_{i=1}^n
\log\left[
\pi\phi(y_i;\mu_1,\sigma_1^2)
+
(1-\pi)\phi(y_i;\mu_2,\sigma_2^2)
\right].
$$

A presença do logaritmo de uma soma impede a separação imediata dos termos associados aos dois componentes. Em geral, as equações de máxima verossimilhança não fornecem expressões fechadas simultâneas para todos os parâmetros.

Suponha, porém, que os indicadores de pertencimento fossem observados. Defina

$$Z_{ij}
=
\begin{cases}
1, & \text{se a observação }i\text{ pertence ao componente }j,\\
0, & \text{caso contrário},
\end{cases}
$$

com $Z_{i1}+Z_{i2}=1$. A log-verossimilhança dos dados completos seria

$$\ell_c(\boldsymbol{\theta})
=
\sum_{i=1}^n\sum_{j=1}^2
Z_{ij}
\left[
\log(\pi_j)
+
\log\phi(y_i;\mu_j,\sigma_j^2)
\right],
$$

onde $\pi_1=\pi$ e $\pi_2=1-\pi$.

Essa expressão é simples de maximizar quando $Z_{ij}$ é conhecido. O EM explora exatamente essa diferença: em cada iteração, substitui os indicadores não observados por suas esperanças condicionais, isto é, pelas probabilidades atuais de pertencimento aos componentes, e atualiza os parâmetros por médias e variâncias ponderadas [@hastie2009elements; @gupta2011em].

::: {.callout-note title="Interpretação"}
O EM não realiza uma classificação rígida das observações durante as iterações. Cada observação recebe uma responsabilidade probabilística para cada componente. Essa característica distingue o ajuste de misturas gaussianas por EM de métodos de agrupamento com atribuição exclusiva, como o $k$-means [@gupta2011em, sec. 3.2].
:::

#### Definição formal

##### Dados observados, dados latentes e dados completos

Seja $\boldsymbol{Y}$ o vetor de dados observados e seja $\boldsymbol{Z}$ um vetor de variáveis não observadas, ausentes ou latentes. O vetor

$$\boldsymbol{X}=(\boldsymbol{Y},\boldsymbol{Z})$$

é denominado vetor de **dados completos**.

Considere um modelo paramétrico indexado por

$$\boldsymbol{\theta}\in\Theta.
$$

A densidade conjunta dos dados completos é

$$f_c(\boldsymbol{y},\boldsymbol{z}\mid\boldsymbol{\theta}),$$

enquanto a densidade observada é obtida por marginalização:

$$f(\boldsymbol{y}\mid\boldsymbol{\theta})
=
\int_{\mathcal{Z}}
f_c(\boldsymbol{y},\boldsymbol{z}\mid\boldsymbol{\theta})
\,d\boldsymbol{z}.
$$

No caso discreto,

$$f(\boldsymbol{y}\mid\boldsymbol{\theta})
=
\sum_{\boldsymbol{z}\in\mathcal{Z}}
f_c(\boldsymbol{y},\boldsymbol{z}\mid\boldsymbol{\theta}).
$$

O objetivo é maximizar a log-verossimilhança observada

$$\ell(\boldsymbol{\theta})
=
\log f(\boldsymbol{y}\mid\boldsymbol{\theta}).
$$

O princípio do EM consiste em escolher uma representação por dados completos para a qual

$$\ell_c(\boldsymbol{\theta};\boldsymbol{y},\boldsymbol{z})
=
\log f_c(\boldsymbol{y},\boldsymbol{z}\mid\boldsymbol{\theta})
$$

seja mais simples de trabalhar do que $\ell(\boldsymbol{\theta})$ [@gupta2011em, secs. 1.1 e 2.1].

##### Relação entre dados completos e dados observados

@gupta2011em formulam a relação estrutural do EM pela cadeia de Markov

$$\boldsymbol{\theta}\longrightarrow\boldsymbol{X}\longrightarrow\boldsymbol{Y},$$

o que equivale a exigir

$$f(\boldsymbol{y}\mid\boldsymbol{x},\boldsymbol{\theta})
=
f(\boldsymbol{y}\mid\boldsymbol{x}).
$$

Essa condição afirma que, conhecidos os dados completos, o mecanismo que produz os dados observados não contém informação adicional sobre $\boldsymbol{\theta}$. Quando $\boldsymbol{Y}=T(\boldsymbol{X})$ para alguma transformação determinística $T$, a condição é automaticamente satisfeita.

##### Função auxiliar

::: {.callout-important title="Definição — função $Q$"}
Dado o valor corrente $\boldsymbol{\theta}^{(t)}$, define-se

$$Q(\boldsymbol{\theta}\mid\boldsymbol{\theta}^{(t)})
=
E_{\boldsymbol{\theta}^{(t)}}
\left[
\ell_c(\boldsymbol{\theta};\boldsymbol{Y},\boldsymbol{Z})
\mid
\boldsymbol{Y}=\boldsymbol{y}
\right].
$$

Equivalentemente,

$$Q(\boldsymbol{\theta}\mid\boldsymbol{\theta}^{(t)})
=
\int_{\mathcal{Z}}
\log f_c(\boldsymbol{y},\boldsymbol{z}\mid\boldsymbol{\theta})
\,
 f(\boldsymbol{z}\mid\boldsymbol{y},\boldsymbol{\theta}^{(t)})
\,d\boldsymbol{z}.
$$
:::

A esperança é calculada com respeito à distribuição condicional das variáveis latentes sob o valor corrente $\boldsymbol{\theta}^{(t)}$. O argumento $\boldsymbol{\theta}$ permanece livre dentro da log-verossimilhança completa; o valor corrente é utilizado somente para determinar a distribuição condicional empregada na esperança [@ramachandran2021r, sec. 13.4].

##### Etapas do algoritmo

::: {.callout-important title="Definição — algoritmo EM"}
Escolha um valor inicial $\boldsymbol{\theta}^{(0)}$. Para $t=0,1,2,\ldots$, execute:

**Etapa E — Expectation**

Calcule

$$Q(\boldsymbol{\theta}\mid\boldsymbol{\theta}^{(t)})
=
E_{\boldsymbol{\theta}^{(t)}}
\left[
\ell_c(\boldsymbol{\theta};\boldsymbol{Y},\boldsymbol{Z})
\mid
\boldsymbol{Y}=\boldsymbol{y}
\right].
$$

**Etapa M — Maximization**

Determine

$$\boldsymbol{\theta}^{(t+1)}
\in
\operatorname*{arg\,max}_{\boldsymbol{\theta}\in\Theta}
Q(\boldsymbol{\theta}\mid\boldsymbol{\theta}^{(t)}).
$$

Repita as duas etapas até que um critério de convergência seja satisfeito [@gupta2011em, sec. 1.1; @ramachandran2021r, sec. 13.4].
:::

Critérios usuais de parada incluem

$$\left|
\ell(\boldsymbol{\theta}^{(t+1)})
-
\ell(\boldsymbol{\theta}^{(t)})
\right|
<\varepsilon
$$

ou

$$\left\|
\boldsymbol{\theta}^{(t+1)}
-
\boldsymbol{\theta}^{(t)}
\right\|
<\varepsilon.
$$

Uma forma relativa, mais estável quando a escala da log-verossimilhança é grande, é

$$\frac{
\left|
\ell(\boldsymbol{\theta}^{(t+1)})
-
\ell(\boldsymbol{\theta}^{(t)})
\right|
}{
1+\left|\ell(\boldsymbol{\theta}^{(t)})\right|
}
<\varepsilon.
$$

O critério de parada é uma escolha computacional; ele não altera a definição das etapas E e M. O valor de $\varepsilon$ deve ser definido de acordo com a precisão numérica requerida e o custo computacional aceitável [@gupta2011em; @ramachandran2021r].

::: {.callout-note collapse="true" title="Aprofundamento — interpretação do EM por limite inferior"}

Defina

$$
q_t(\boldsymbol{z})
=
f(\boldsymbol{z}\mid\boldsymbol{y},\boldsymbol{\theta}^{(t)}).
$$

Para qualquer densidade $q(\boldsymbol z)$ para a qual as esperanças e a divergência abaixo estejam bem definidas,

$$
\ell(\boldsymbol{\theta})
=
\mathcal{F}(q,\boldsymbol{\theta})
+
D_{\mathrm{KL}}
\left[
q(\boldsymbol{z})
\parallel
f(\boldsymbol{z}\mid\boldsymbol{y},\boldsymbol{\theta})
\right].
$$

onde

$$
\mathcal{F}(q,\boldsymbol{\theta})
=
E_q\left[
\log f_c(\boldsymbol{y},\boldsymbol{Z}\mid\boldsymbol{\theta})
\right]
+
\mathcal{H}(q),
$$

$\mathcal{H}(q)$ é a entropia de $q$ e

$$
D_{\mathrm{KL}}(q\parallel p)
=
E_q\left[
\log\frac{q(\boldsymbol{Z})}{p(\boldsymbol{Z})}
\right]
\geq 0.
$$

Consequentemente,

$$
\mathcal{F}(q,\boldsymbol{\theta})
\leq
\ell(\boldsymbol{\theta}).
$$

Na etapa E, escolhe-se a distribuição condicional corrente das variáveis latentes, fazendo com que o limite inferior coincida com a log-verossimilhança no valor atual. Na etapa M, maximiza-se esse limite inferior em relação a $\boldsymbol{\theta}$.

Essa representação fornece uma interpretação adicional da monotonicidade do algoritmo e aproxima o EM dos procedimentos de *minorization-maximization* ou maximização sucessiva [@hastie2009elements; @gupta2011em].

:::

#### Condições para aplicação do EM

As condições abaixo têm dois papéis: tornar as etapas E e M calculáveis e estabelecer as hipóteses utilizadas nas propriedades do algoritmo.

##### Escolha da representação por dados completos

Deve ser possível introduzir dados latentes $\boldsymbol{Z}$ tais que

$$f(\boldsymbol{y}\mid\boldsymbol{\theta})
=
\int
f_c(\boldsymbol{y},\boldsymbol{z}\mid\boldsymbol{\theta})
\,d\boldsymbol{z}.
$$

A ampliação dos dados não é única. Duas representações corretas podem produzir algoritmos com custos e velocidades de convergência diferentes. Na prática, a escolha deve tornar a etapa E e, principalmente, a etapa M mais simples do que a maximização direta da verossimilhança observada [@gupta2011em].

##### Etapa E calculável

Deve ser possível calcular

$$f(\boldsymbol{z}\mid\boldsymbol{y},\boldsymbol{\theta}^{(t)})$$

ou, ao menos, as esperanças condicionais das estatísticas que aparecem na log-verossimilhança completa.

Quando o modelo completo pertence a uma família exponencial, a etapa E frequentemente se reduz ao cálculo da esperança condicional de estatísticas suficientes [@ramachandran2021r, sec. 13.4].

Se a esperança condicional não puder ser calculada analiticamente, uma possibilidade é aproximá-la por simulação, originando o algoritmo Monte Carlo EM, ou MCEM [@gupta2011em, sec. 5; @ramachandran2021r, sec. 13.4].

##### Etapa M calculável

O problema

$$\max_{\boldsymbol{\theta}\in\Theta}
Q(\boldsymbol{\theta}\mid\boldsymbol{\theta}^{(t)})
$$

deve possuir solução fechada ou ser numericamente mais simples do que a maximização da log-verossimilhança observada.

Quando a maximização exata é difícil, pode-se empregar o **EM generalizado**. Nesse caso, basta obter $\boldsymbol{\theta}^{(t+1)}$ tal que

$$Q(\boldsymbol{\theta}^{(t+1)}\mid\boldsymbol{\theta}^{(t)})
\geq
Q(\boldsymbol{\theta}^{(t)}\mid\boldsymbol{\theta}^{(t)}).
$$

Essa modificação preserva a propriedade de monotonicidade, embora a etapa M não seja resolvida exatamente [@hastie2009elements; @gupta2011em].

##### Compatibilidade dos suportes

A demonstração da monotonicidade pressupõe que a distribuição condicional utilizada na etapa E, a função $Q$ e as divergências envolvidas estejam bem definidas ao longo das atualizações.

Uma condição suficiente simples é que o suporte dos dados completos não dependa de $\boldsymbol\theta$. Essa hipótese garante que a comparação entre

$$
f_c(\boldsymbol y,\boldsymbol z\mid\boldsymbol\theta^{(t)})
$$

e

$$
f_c(\boldsymbol y,\boldsymbol z\mid\boldsymbol\theta)
$$

seja realizada sobre um suporte comum.

Entretanto, suporte independente do parâmetro não é uma condição necessária para todo algoritmo EM. Quando o suporte varia com $\boldsymbol\theta$, é necessário verificar diretamente se as esperanças condicionais, a função $Q$ e a identidade utilizada na prova da monotonicidade permanecem válidas [@gupta2011em].

##### Identificabilidade e existência do máximo

O modelo deve ser identificável, ao menos após a imposição das restrições necessárias. Em misturas, a permutação dos rótulos dos componentes produz a mesma densidade, fenômeno conhecido como invariância por troca de rótulos.

Além disso, a verossimilhança pode ser ilimitada. Em uma mistura gaussiana irrestrita, um componente pode concentrar-se em uma única observação com variância tendendo a zero, fazendo a log-verossimilhança divergir para infinito. Nessa situação, o problema de máxima verossimilhança não possui um máximo finito no espaço paramétrico irrestrito [@gupta2011em].

Para tornar o problema de estimação bem definido, podem ser impostas restrições como:

- um limite inferior positivo para variâncias ou autovalores das matrizes de covariâncias;
- estruturas restritas para as matrizes de covariâncias;
- penalizações que impeçam a degenerescência da verossimilhança.

Essas modificações alteram explicitamente o espaço paramétrico ou o critério de otimização e devem ser declaradas como parte do modelo ajustado.

Múltiplas inicializações e a remoção de componentes com peso numericamente desprezível são estratégias computacionais úteis, mas não eliminam, por si sós, a possibilidade de a verossimilhança irrestrita ser ilimitada.

##### Valores iniciais

Como a log-verossimilhança observada pode ser não côncava, diferentes valores iniciais podem conduzir a diferentes pontos estacionários. Para misturas gaussianas, inicializações baseadas em $k$-means, quantis, partições aleatórias ou conhecimento prévio são alternativas usuais [@hastie2009elements; @gupta2011em].

::: {.callout-warning title="Observação — escopo das garantias"}
A monotonicidade da log-verossimilhança não garante convergência ao máximo global. Também não garante, por si só, a convergência da sequência de parâmetros. Teoremas mais fortes exigem hipóteses adicionais sobre continuidade, compacidade de conjuntos de nível, regularidade da aplicação de atualização e comportamento na fronteira do espaço paramétrico. A formulação precisa dessas hipóteses deve ser verificada em uma referência especializada para o modelo considerado.
:::

#### Propriedades computacionais

##### Monotonicidade da log-verossimilhança

::: {.callout-important title="Propriedade — monotonicidade"}
Sob as condições usuais do EM, se

$$Q(\boldsymbol{\theta}^{(t+1)}\mid\boldsymbol{\theta}^{(t)})
\geq
Q(\boldsymbol{\theta}^{(t)}\mid\boldsymbol{\theta}^{(t)}),$$

então

$$\ell(\boldsymbol{\theta}^{(t+1)})
\geq
\ell(\boldsymbol{\theta}^{(t)}).
$$
:::

::: {.callout-note collapse="true" title="Demonstração"}

Seja

$$
q_t(\boldsymbol{z})
=
f(\boldsymbol{z}\mid\boldsymbol{y},\boldsymbol{\theta}^{(t)}).
$$

Então,

$$
\ell(\boldsymbol{\theta})
-
\ell(\boldsymbol{\theta}^{(t)})
=
Q(\boldsymbol{\theta}\mid\boldsymbol{\theta}^{(t)})
-
Q(\boldsymbol{\theta}^{(t)}\mid\boldsymbol{\theta}^{(t)})
+
D_{\mathrm{KL}}
\left[
q_t
\parallel
f(\boldsymbol{z}\mid\boldsymbol{y},\boldsymbol{\theta})
\right].
$$

Como a divergência de Kullback--Leibler é não negativa,

$$
\ell(\boldsymbol{\theta})
-
\ell(\boldsymbol{\theta}^{(t)})
\geq
Q(\boldsymbol{\theta}\mid\boldsymbol{\theta}^{(t)})
-
Q(\boldsymbol{\theta}^{(t)}\mid\boldsymbol{\theta}^{(t)}).
$$

Tomando

$$
\boldsymbol{\theta}
=
\boldsymbol{\theta}^{(t+1)}
$$

e utilizando a definição da etapa M,

$$
Q(\boldsymbol{\theta}^{(t+1)}\mid\boldsymbol{\theta}^{(t)})
\geq
Q(\boldsymbol{\theta}^{(t)}\mid\boldsymbol{\theta}^{(t)}),
$$

segue que

$$
\ell(\boldsymbol{\theta}^{(t+1)})
\geq
\ell(\boldsymbol{\theta}^{(t)}).
$$

Portanto, a log-verossimilhança observada não diminui ao longo das iterações do EM [@gupta2011em, secs. 1.1 e 2.1].

:::

##### Convergência dos valores da log-verossimilhança

Se a sequência

$$\ell(\boldsymbol{\theta}^{(0)}),
\ell(\boldsymbol{\theta}^{(1)}),
\ldots
$$

for limitada superiormente, sua monotonicidade implica a existência de $\ell^\star$ tal que

$$\ell(\boldsymbol{\theta}^{(t)})
\longrightarrow
\ell^\star.
$$

Isso não implica necessariamente

$$\boldsymbol{\theta}^{(t)}
\longrightarrow
\boldsymbol{\theta}^\star.
$$

A sequência de parâmetros pode possuir múltiplos pontos de acumulação associados ao mesmo valor da log-verossimilhança [@gupta2011em].

##### Pontos de acumulação e estacionariedade

A monotonicidade da log-verossimilhança não é suficiente, por si só, para concluir que a sequência

$$
\boldsymbol\theta^{(t)}
$$

converge ou que todos os seus pontos de acumulação sejam máximos.

Sob condições adicionais sobre continuidade da aplicação de atualização, diferenciabilidade da log-verossimilhança e comportamento da sequência no espaço paramétrico, um ponto de acumulação interior $\boldsymbol\theta^\star$ pode ser caracterizado como ponto estacionário:

$$
\nabla
\ell(\boldsymbol\theta^\star)
=
\boldsymbol 0.
$$

Essa condição apenas caracteriza um ponto crítico. Ela não implica que $\boldsymbol\theta^\star$ seja o máximo global e, isoladamente, nem sequer garante que seja um máximo local.

Em problemas com restrições ou pontos na fronteira, a condição

$$
\nabla\ell(\boldsymbol\theta^\star)
=
\boldsymbol0
$$

também pode deixar de caracterizar um ótimo. A convergência numérica do EM, portanto, não demonstra que a solução obtida maximize a verossimilhança observada [@gupta2011em].

##### Dependência da inicialização

Em problemas não côncavos, especialmente misturas gaussianas e modelos ocultos de Markov, o resultado pode depender fortemente de $\boldsymbol{\theta}^{(0)}$. Recomenda-se executar o algoritmo a partir de diferentes valores iniciais e comparar as log-verossimilhanças finais [@gupta2011em].

##### Velocidade de convergência

O EM pode convergir lentamente em comparação com métodos que utilizam derivadas de segunda ordem, como Newton--Raphson. A lentidão tende a ser mais pronunciada quando os dados observados contêm pouca informação sobre as variáveis latentes, por exemplo, quando componentes de uma mistura apresentam forte sobreposição. Variantes aceleradas podem reduzir o número de iterações, mas frequentemente aumentam o custo e a complexidade de cada passo [@gupta2011em].

##### Relação com as propriedades do EMV

O EM é um algoritmo de otimização, e não uma definição distinta de estimador. Se o algoritmo converge para um ponto que corresponde ao estimador de máxima verossimilhança do modelo, suas propriedades estatísticas são as propriedades desse EMV.

Assim, consistência, normalidade assintótica, eficiência assintótica e estimação do erro-padrão devem ser analisadas pelas condições apresentadas em @sec-condicoes-regularidade-emv e pelos resultados de @sec-propriedades-assintoticas-emv. A utilização do EM para localizar o máximo não torna essas propriedades automaticamente válidas.

Em particular, é necessário distinguir duas sequências conceitualmente diferentes:

::: {.callout-note title="Distinção conceitual"}

- **Convergência computacional:** comportamento de $\boldsymbol{\theta}^{(t)}$ quando $t\to\infty$, mantendo a amostra observada fixa.
- **Convergência estatística:** comportamento de $\widehat{\boldsymbol{\theta}}_n$ quando $n\to\infty$ sob repetição do mecanismo amostral.

A convergência computacional do EM não implica, por si só, consistência ou normalidade assintótica do estimador. Da mesma forma, as propriedades assintóticas do EMV não garantem que uma execução particular do algoritmo tenha atingido um máximo global da verossimilhança observada.
:::

::: {.callout-note collapse="true" title="Aprofundamento adicional — extensões computacionais do EM"}

Duas extensões preservam diretamente a lógica de máxima verossimilhança utilizada nesta unidade.

**EM generalizado (GEM).** Em vez de maximizar completamente $Q$ em cada iteração, basta escolher $\boldsymbol{\theta}^{(t+1)}$ de modo que

$$
Q(\boldsymbol{\theta}^{(t+1)}\mid\boldsymbol{\theta}^{(t)})
\geq
Q(\boldsymbol{\theta}^{(t)}\mid\boldsymbol{\theta}^{(t)}).
$$

Assim, a etapa M é substituída por uma etapa que apenas aumenta a função auxiliar.

**Monte Carlo EM (MCEM).** Quando a esperança da etapa E não pode ser calculada analiticamente, ela pode ser aproximada por simulação. Se

$$
\boldsymbol{Z}^{(t,1)},\ldots,\boldsymbol{Z}^{(t,M)}
\sim
f(\boldsymbol{z}\mid\boldsymbol{y},\boldsymbol{\theta}^{(t)}),
$$

então uma aproximação de $Q$ é

$$
\widehat{Q}_M
(\boldsymbol{\theta}\mid\boldsymbol{\theta}^{(t)})
=
\frac{1}{M}
\sum_{m=1}^M
\log f_c
\left(
\boldsymbol{y},
\boldsymbol{Z}^{(t,m)}
\mid
\boldsymbol{\theta}
\right).
$$

O GEM e o MCEM são discutidos por @gupta2011em, e o MCEM também é apresentado por @ramachandran2021r [sec. 13.4].

Formulações penalizadas e extensões baseadas em distribuições a priori também existem, mas não são desenvolvidas aqui porque ultrapassam o escopo frequentista adotado nesta unidade.

:::

#### Exemplos

A mistura gaussiana é o exemplo central porque permite calcular diretamente as etapas E e M a partir do problema motivador da seção. Os exemplos adicionais tratam de informação agregada, censura e dados ausentes.

:::: {.callout-note collapse="true" title="Exemplo adicional — informação agregada em um modelo multinomial"}

::: {.callout-tip title="Fonte do exemplo"}
Este exemplo é adaptado da apresentação de @chihara2022 [sec. 13.8] e @gupta2011em [sec. 1.5], que discutem o exemplo clássico de dados multinomiais incompletos.
:::

Considere

$$(X_1,X_2,X_3,X_4,X_5)
\sim
\operatorname{Multinomial}
\left[
 n,
\left(
\frac12,
\frac{\theta}{4},
\frac{1-\theta}{4},
\frac{1-\theta}{4},
\frac{\theta}{4}
\right)
\right],
$$

com $0<\theta<1$. Suponha que $X_1$ e $X_2$ não sejam observados separadamente; observa-se apenas

$$Y_1=X_1+X_2,$$

além de $Y_2=X_3$, $Y_3=X_4$ e $Y_4=X_5$.

Condicionalmente a $Y_1=y_1$ e ao valor corrente $\theta^{(t)}$,

$$E(X_2\mid Y_1=y_1,\theta^{(t)})
=
\frac{\theta^{(t)}}{2+\theta^{(t)}}y_1
$$

e

$$E(X_1\mid Y_1=y_1,\theta^{(t)})
=
\frac{2}{2+\theta^{(t)}}y_1.
$$

A etapa M produz

$$\theta^{(t+1)}
=
\frac{
\dfrac{\theta^{(t)}}{2+\theta^{(t)}}y_1+y_4
}{
\dfrac{\theta^{(t)}}{2+\theta^{(t)}}y_1+y_2+y_3+y_4
}.
$$

O exemplo ilustra que a etapa E não precisa reconstruir valores individuais dos dados ausentes. Basta calcular as esperanças condicionais das contagens necessárias para a maximização.

::::

##### Exemplo central — mistura gaussiana

O exemplo retoma o modelo de mistura usado na motivação inicial. A variável indicadora do componente simplifica a verossimilhança dos dados completos e permite obter as etapas E e M.

::: {.callout-tip title="Exemplo — mistura de $k$ distribuições normais"}
A derivação segue @hastie2009elements [sec. 8.5] e @gupta2011em [sec. 3.2].
:::

Considere observações independentes $\boldsymbol{y}_1,\ldots,\boldsymbol{y}_n\in\mathbb{R}^p$ provenientes de

$$f(\boldsymbol{y}_i\mid\boldsymbol{\theta})
=
\sum_{j=1}^k
\pi_j
\phi_p
(\boldsymbol{y}_i;\boldsymbol{\mu}_j,\boldsymbol{\Sigma}_j),
$$

com

$$\pi_j>0,
\qquad
\sum_{j=1}^k\pi_j=1.
$$

Introduza $Z_{ij}$ como indicador de pertencimento ao componente $j$.

###### Etapa E

As responsabilidades são

$$\gamma_{ij}^{(t)}
=
P(Z_{ij}=1\mid\boldsymbol{Y}_i=\boldsymbol{y}_i,\boldsymbol{\theta}^{(t)})
$$

com

$$\gamma_{ij}^{(t)}
=
\frac{
\pi_j^{(t)}
\phi_p
(\boldsymbol{y}_i;\boldsymbol{\mu}_j^{(t)},\boldsymbol{\Sigma}_j^{(t)})
}{
\displaystyle
\sum_{\ell=1}^k
\pi_\ell^{(t)}
\phi_p
(\boldsymbol{y}_i;\boldsymbol{\mu}_\ell^{(t)},\boldsymbol{\Sigma}_\ell^{(t)})
}.
$$

###### Etapa M

Defina

$$n_j^{(t)}
=
\sum_{i=1}^n\gamma_{ij}^{(t)}.
$$

As atualizações são

$$\pi_j^{(t+1)}
=
\frac{n_j^{(t)}}{n},$$

$$\boldsymbol{\mu}_j^{(t+1)}
=
\frac{
\displaystyle
\sum_{i=1}^n
\gamma_{ij}^{(t)}\boldsymbol{y}_i
}{
n_j^{(t)}
},
$$

e

$$
\boldsymbol{\Sigma}_j^{(t+1)}
=
\frac{
\displaystyle
\sum_{i=1}^n
\gamma_{ij}^{(t)}
(\boldsymbol{y}_i-\boldsymbol{\mu}_j^{(t+1)})
(\boldsymbol{y}_i-\boldsymbol{\mu}_j^{(t+1)})^\mathsf{T}
}{
n_j^{(t)}
}.
$$

::: {.callout-warning title="Degenerescência da verossimilhança"}
As atualizações anteriores descrevem a etapa M enquanto as matrizes de covariâncias permanecem admissíveis. No modelo de mistura gaussiana irrestrito, contudo, a verossimilhança pode ser ilimitada: um componente pode concentrar-se em torno de uma observação enquanto sua matriz de covariâncias se aproxima da singularidade.

Assim, uma sequência produzida pelo EM pode se aproximar de uma solução degenerada em vez de um máximo finito da verossimilhança irrestrita. Restrições sobre as covariâncias ou outras formas explícitas de regularização modificam o problema de estimação e devem ser declaradas.
:::

###### Implementação em R

O código a seguir implementa uma mistura normal univariada. As atualizações seguem as expressões anteriores, mas é imposta a restrição numérica

$$
\sigma_j^2
\geq
\texttt{variancia\_minima}.
$$

Portanto, a implementação corresponde a uma versão **restrita** do problema, utilizada para impedir a degenerescência das variâncias. Essa restrição deve ser interpretada como parte do procedimento computacional, e não como uma propriedade do modelo gaussiano irrestrito.

```{r}
#| label: em-mistura-normal
#| eval: false

em_normal_1d <- function(y,
                         k = 2L,
                         tol = 1e-8,
                         max_iter = 1000L,
                         variancia_minima = 1e-8,
                         seed = 123L) {
  y <- as.numeric(y)

  if (length(y) < k) {
    stop("O número de observações deve ser pelo menos igual a k.")
  }
  if (any(!is.finite(y))) {
    stop("Todas as observações devem ser finitas.")
  }
  if (k < 1L || k != as.integer(k)) {
    stop("k deve ser um inteiro positivo.")
  }

  set.seed(seed)
  n <- length(y)

  medias <- as.numeric(
    quantile(y, probs = seq(0.1, 0.9, length.out = k), names = FALSE)
  )
  variancias <- rep(max(var(y), variancia_minima), k)
  proporcoes <- rep(1 / k, k)

  loglik_anterior <- -Inf
  responsabilidades <- matrix(NA_real_, nrow = n, ncol = k)
  convergiu <- FALSE

  etapa_e <- function(medias, variancias, proporcoes) {
    log_componentes <- vapply(
      seq_len(k),
      function(j) {
        log(proporcoes[j]) +
          dnorm(
            y,
            mean = medias[j],
            sd = sqrt(variancias[j]),
            log = TRUE
          )
      },
      numeric(n)
    )

    max_linha <- apply(log_componentes, 1L, max)
    exp_centrado <- exp(log_componentes - max_linha)
    soma_exp <- rowSums(exp_centrado)

    list(
      responsabilidades = exp_centrado / soma_exp,
      loglik = sum(max_linha + log(soma_exp))
    )
  }

  for (iteracao in seq_len(max_iter)) {
    resultado_e <- etapa_e(
      medias,
      variancias,
      proporcoes
    )

    responsabilidades <- resultado_e$responsabilidades
    loglik <- resultado_e$loglik

    if (is.finite(loglik_anterior)) {
      erro_relativo <- abs(loglik - loglik_anterior) /
        (1 + abs(loglik_anterior))

      if (erro_relativo < tol) {
        convergiu <- TRUE
        break
      }
    }

    tamanhos <- colSums(responsabilidades)

    if (any(tamanhos <= .Machine$double.eps)) {
      stop("Um componente recebeu peso efetivo numericamente nulo.")
    }

    proporcoes <- tamanhos / n
    medias <- colSums(responsabilidades * y) / tamanhos

    for (j in seq_len(k)) {
      variancias[j] <- sum(
        responsabilidades[, j] * (y - medias[j])^2
      ) / tamanhos[j]
    }

    variancias <- pmax(
      variancias,
      variancia_minima
    )

    loglik_anterior <- loglik
  }

  resultado_final <- etapa_e(
    medias,
    variancias,
    proporcoes
  )

  responsabilidades <- resultado_final$responsabilidades
  loglik <- resultado_final$loglik

  list(
    proporcoes = proporcoes,
    medias = medias,
    variancias = variancias,
    responsabilidades = responsabilidades,
    log_verossimilhanca = loglik,
    iteracoes = iteracao,
    convergiu = convergiu
  )
}
```

::: {.callout-note title="Observação computacional"}
O cálculo das responsabilidades foi realizado na escala logarítmica, com centralização pelo maior logaritmo em cada linha. Essa transformação reduz problemas de subfluxo numérico quando densidades gaussianas são muito pequenas. Trata-se de uma decisão de implementação autoral baseada na forma matemática das responsabilidades.
:::

:::: {.callout-note collapse="true" title="Exemplo adicional — distribuição exponencial com censura à direita"}

::: {.callout-tip title="Fonte do exemplo"}
O exemplo é baseado em @ramachandran2021r [sec. 13.4].
:::

Sejam $X_1,\ldots,X_n$ tempos independentes com distribuição exponencial de taxa $\lambda>0$:

$$
f(x_i\mid\lambda)
=
\lambda e^{-\lambda x_i},
\qquad
x_i>0.
$$

Suponha que os limites de censura $c_i$ sejam fixados ou gerados por um mecanismo de censura não informativo para $\lambda$.

Para cada indivíduo, observam-se

$$
Y_i
=
\min(X_i,c_i)
$$

e

$$
\Delta_i
=
\mathbf 1\{X_i\leq c_i\}.
$$

Se todos os tempos fossem observados,

$$\ell_c(\lambda)
=
n\log\lambda
-
\lambda\sum_{i=1}^nX_i.
$$

Na etapa E,

$$E(X_i\mid Y_i,\Delta_i=1,\lambda^{(t)})
=Y_i,
$$

enquanto a falta de memória da distribuição exponencial fornece

$$E(X_i\mid X_i>c_i,\lambda^{(t)})
=
c_i+\frac{1}{\lambda^{(t)}}.
$$

Logo,

$$\widetilde{T}^{(t)}
=
\sum_{i=1}^n
\left[
\Delta_iY_i
+
(1-\Delta_i)
\left(c_i+\frac{1}{\lambda^{(t)}}\right)
\right].
$$

A etapa M produz

$$\lambda^{(t+1)}
=
\frac{n}{\widetilde{T}^{(t)}}.
$$

No ponto fixo, seja

$$
d
=
\sum_{i=1}^n\Delta_i
$$

o número de falhas observadas.

Se $d>0$, a equação de ponto fixo fornece

$$
\boxed{
\widehat{\lambda}
=
\frac{d}
{\sum_{i=1}^nY_i}
}.
$$

Esse é também o estimador obtido diretamente da verossimilhança observada, pois, desconsiderando fatores que não dependem de $\lambda$,

$$
L(\lambda)
\propto
\lambda^d
\exp
\left(
-\lambda
\sum_{i=1}^nY_i
\right).
$$

Se $d=0$, a log-verossimilhança observada é

$$
\ell(\lambda)
=
-\lambda
\sum_{i=1}^nY_i
+
\text{constante},
$$

e seu supremo ocorre quando

$$
\lambda\downarrow0.
$$

Como o espaço paramétrico adotado é $\lambda>0$, nesse caso não existe um EMV finito pertencente a $\Theta$.

::::

:::: {.callout-note collapse="true" title="Exemplo adicional — dados normais ausentes e estatísticas suficientes"}

::: {.callout-tip title="Fonte do exemplo"}
O exemplo computacional é adaptado da formulação de @ramachandran2021r [sec. 13.4].
:::

Considere

$$
X_1,\ldots,X_n
\overset{\mathrm{iid}}{\sim}
N(\mu,\sigma^2),
$$

e suponha que algumas respostas não sejam observadas. Neste exemplo, o mecanismo que determina quais observações estão ausentes é tratado como **ignorável para a verossimilhança de $(\mu,\sigma^2)$**; isto é, a análise utiliza apenas o modelo normal para os valores observados e ausentes.

AA log-verossimilhança dos dados completos depende da amostra por meio de

$$
T_1
=
\sum_{i=1}^nX_i
\qquad\text{e}\qquad
T_2
=
\sum_{i=1}^nX_i^2.
$$

Na iteração $t$, para cada observação ausente,

$$E(X_i\mid\mu^{(t)},\sigma^{2(t)})
=
\mu^{(t)}$$

e

$$E(X_i^2\mid\mu^{(t)},\sigma^{2(t)})
=
\mu^{2(t)}+\sigma^{2(t)}.
$$

As atualizações são

$$
\mu^{(t+1)}
=
\frac{
E(T_1\mid\boldsymbol{Y},\boldsymbol{\theta}^{(t)})
}{n}
$$

e

$$
\sigma^{2(t+1)}
=
\frac{
E(T_2\mid\boldsymbol{Y},\boldsymbol{\theta}^{(t)})
}{n}
-
\left(
\mu^{(t+1)}
\right)^2.
$$

Se $r$ valores são observados e $m=n-r$ estão ausentes, um ponto fixo da primeira atualização satisfaz

$$
\mu
=
\frac{
\sum_{\mathrm{obs}}x_i
+
m\mu
}{n},
$$

de onde

$$
\boxed{
\widehat\mu
=
\overline X_{\mathrm{obs}}
}.
$$

Substituindo esse resultado na atualização da variância, obtém-se

$$
\boxed{
\widehat{\sigma}^2
=
\frac{1}{r}
\sum_{\mathrm{obs}}
\left(
X_i-\overline X_{\mathrm{obs}}
\right)^2
},
$$

desde que esse máximo interior exista.

Portanto, neste exemplo simples, o EM converge para o mesmo EMV que seria obtido maximizando diretamente a verossimilhança das observações disponíveis. Os valores completamente ausentes não acrescentam informação sobre $(\mu,\sigma^2)$; eles apenas fornecem uma representação de dados completos para o algoritmo.

Se os valores observados forem todos iguais, a verossimilhança normal é ilimitada quando $\sigma^2\downarrow0$, e não existe um máximo interior para $\sigma^2>0$.

```{r}
#| label: em-normal-ausentes
#| eval: false

em_normal_ausentes <- function(y,
                                mu_inicial = NULL,
                                variancia_inicial = NULL,
                                tol = 1e-8,
                                max_iter = 1000L) {
  y <- as.numeric(y)
  observados <- y[!is.na(y)]

  if (length(observados) == 0L) {
    stop("É necessária ao menos uma observação disponível.")
  }

  n <- length(y)
  r <- length(observados)
  m <- n - r

  mu <- if (is.null(mu_inicial)) mean(observados) else mu_inicial
  variancia <- if (is.null(variancia_inicial)) {
    if (r > 1L) var(observados) else 1
  } else {
    variancia_inicial
  }

  if (!is.finite(mu) || !is.finite(variancia) || variancia <= 0) {
    stop("Valores iniciais inválidos.")
  }

  loglik_observada <- function(mu, variancia) {
    sum(dnorm(observados,
              mean = mu,
              sd = sqrt(variancia),
              log = TRUE))
  }

  historico <- data.frame(
    iteracao = integer(),
    mu = numeric(),
    variancia = numeric(),
    loglik = numeric()
  )

  loglik_anterior <- loglik_observada(mu, variancia)
  convergiu <- FALSE

  for (iteracao in seq_len(max_iter)) {
    esperanca_t1 <- sum(observados) + m * mu
    esperanca_t2 <- sum(observados^2) + m * (mu^2 + variancia)

    mu_novo <- esperanca_t1 / n
    variancia_nova <- esperanca_t2 / n - mu_novo^2

    if (!is.finite(variancia_nova) || variancia_nova <= 0) {
      stop("A atualização produziu variância inválida.")
    }

    loglik_nova <- loglik_observada(mu_novo, variancia_nova)

    historico <- rbind(
      historico,
      data.frame(
        iteracao = iteracao,
        mu = mu_novo,
        variancia = variancia_nova,
        loglik = loglik_nova
      )
    )

    erro_relativo <- abs(loglik_nova - loglik_anterior) /
      (1 + abs(loglik_anterior))

    mu <- mu_novo
    variancia <- variancia_nova

    if (erro_relativo < tol) {
      convergiu <- TRUE
      break
    }
    loglik_anterior <- loglik_nova
  }

  list(
    mu = mu,
    variancia = variancia,
    historico = historico,
    iteracoes = iteracao,
    convergiu = convergiu
  )
}
```

::: {.callout-warning title="Interpretação do exemplo"}
O exemplo anterior utiliza um mecanismo de ausência que pode ser ignorado na verossimilhança de $(\mu,\sigma^2)$. Essa hipótese é parte do modelo e não decorre do algoritmo EM.

Se o mecanismo de ausência não é ignorável para $(\mu,\sigma^2)$, a verossimilhança baseada apenas nos valores observados não representa o modelo conjunto. Nesse caso, o mecanismo de ausência deve ser especificado e incorporado à análise. A teoria geral de mecanismos de ausência não é desenvolvida nesta unidade.
:::

::::

#### Exercícios

Os exercícios são autorais ou adaptados das estruturas de problemas apresentadas nas fontes indicadas. Quando um enunciado deriva diretamente de uma fonte, isso é explicitado.

::: {.callout-note title="Exercício 1 — dados observados e dados completos"}
Considere

$$f(y\mid\theta)
=
\pi f_1(y;\eta_1)
+
(1-\pi)f_2(y;\eta_2).
$$

1.  Defina uma variável latente que identifique o componente de origem.
2.  Escreva a densidade conjunta dos dados completos.
3.  Obtenha a log-verossimilhança completa.
4.  Explique por que essa expressão pode ser mais simples de maximizar do que a log-verossimilhança observada.

**Fonte:** elaborado com base em @hastie2009elements e @gupta2011em.
:::

::: {.callout-note title="Exercício 2 — uma iteração para mistura normal"}
Considere

$$y=(0,1,4,5)$$

e uma mistura de duas normais com variâncias conhecidas e iguais a $1$. Utilize

$$\pi^{(0)}=0{,}5,
\qquad
\mu_1^{(0)}=0,
\qquad
\mu_2^{(0)}=5.
$$

1.  Calcule as responsabilidades $\gamma_{i1}^{(0)}$ e $\gamma_{i2}^{(0)}$.
2.  Calcule $\pi^{(1)}$, $\mu_1^{(1)}$ e $\mu_2^{(1)}$.
3.  Interprete os valores obtidos.

**Fonte:** exercício autoral baseado nas atualizações de @hastie2009elements e @gupta2011em.
:::

::: {.callout-note title="Exercício 3 — restrição sobre os pesos"}
Mostre que

$$\pi_j^{(t+1)}
=
\frac{1}{n}
\sum_{i=1}^n\gamma_{ij}^{(t)}$$

satisfaz

$$\sum_{j=1}^k\pi_j^{(t+1)}=1.
$$

Em seguida, derive a atualização por multiplicadores de Lagrange, maximizando

$$\sum_{j=1}^k n_j^{(t)}\log\pi_j$$

sob a restrição $\sum_j\pi_j=1$.

**Fonte:** elaborado com base em @gupta2011em.
:::

::: {.callout-note title="Exercício 4 — monotonicidade"}
Demonstre que

$$\ell(\boldsymbol{\theta})-\ell(\boldsymbol{\theta}^{(t)})=
Q(\boldsymbol{\theta}\mid\boldsymbol{\theta}^{(t)})-
Q(\boldsymbol{\theta}^{(t)}\mid\boldsymbol{\theta}^{(t)})+D_{\mathrm{KL}}\left[q_t\parallel f(\boldsymbol{z}\mid\boldsymbol{y},\boldsymbol{\theta})\right].
$$

Conclua que uma atualização que não diminui $Q$ também não diminui a log-verossimilhança observada.

**Fonte:** adaptado da demonstração de @gupta2011em.
:::

::: {.callout-note title="Exercício 5 — exemplo multinomial clássico"}
Considere o modelo multinomial do exemplo adicional de informação agregada apresentado anteriormente e os dados observados

$$(y_1,y_2,y_3,y_4)=(125,18,20,34).
$$

1.  Inicie o algoritmo em $\theta^{(0)}=0{,}5$.
2.  Calcule as cinco primeiras atualizações.
3.  Obtenha numericamente o máximo direto da log-verossimilhança observada.
4.  Compare o resultado direto com o limite do EM.

**Fonte:** adaptado das apresentações de @chihara2022 [sec. 13.8] e @gupta2011em [sec. 1.5].
:::

::: {.callout-note title="Exercício 6 — censura exponencial"}
Considere

$$(y_i,\delta_i)
=
(2,1),(3,0),(4,1),(5,0),(6,1).
$$

1.  Inicie em $\lambda^{(0)}=0{,}5$.
2.  Calcule $\lambda^{(1)}$, $\lambda^{(2)}$ e $\lambda^{(3)}$.
3.  Determine diretamente o estimador de máxima verossimilhança.
4.  Compare o limite das iterações com o resultado analítico.

**Fonte:** exercício autoral baseado no exemplo de censura de @ramachandran2021r [sec. 13.4].
:::

::: {.callout-note title="Exercício 7 — inicializações múltiplas"}
Simule uma amostra de uma mistura de duas normais e execute o EM com pelo menos vinte inicializações.

1.  Registre a log-verossimilhança final de cada execução.
2.  Verifique se todas as execuções convergem para a mesma solução.
3.  Compare médias, variâncias e pesos estimados.
4.  Discuta por que a maior log-verossimilhança encontrada não constitui prova de otimalidade global.

**Fonte:** elaborado com base nas recomendações práticas de @gupta2011em.
:::

::: {.callout-note title="Exercício 8 — singularidade em misturas gaussianas"}
Fixe $\mu_1=y_r$, mantenha $\pi_1>0$ e faça

$$\sigma_1^2\longrightarrow 0.
$$

Mostre que a contribuição da observação $y_r$ para a log-verossimilhança tende ao infinito. Explique por que esse resultado implica que o problema irrestrito pode não possuir estimador de máxima verossimilhança finito.

**Fonte:** adaptado da demonstração de @gupta2011em.
:::

::: {.callout-note title="Exercício 9 — GEM e MCEM"}
1.  Mostre que o GEM preserva a monotonicidade quando aumenta a função $Q$ em cada iteração.
2.  Descreva como aproximar a etapa E por uma média de Monte Carlo.
3.  Explique por que uma aproximação Monte Carlo com tamanho fixo pode introduzir oscilações na sequência de log-verossimilhanças.
4.  Proponha uma estratégia em que o número de simulações aumente ao longo das iterações.

**Fonte:** elaborado com base em @gupta2011em e @ramachandran2021r.
:::

::: {.callout-note title="Exercício 10 — propriedades do estimador e do algoritmo"}
Avalie as afirmações seguintes.

1.  Se a log-verossimilhança aumenta em todas as iterações, o EM converge necessariamente para o máximo global.
2.  Se a sequência de log-verossimilhanças converge, a sequência de parâmetros também converge.
3.  Se o EM alcança um estimador regular de máxima verossimilhança, aplicam-se as propriedades assintóticas usuais desse estimador.
4.  Duas inicializações diferentes sempre produzem a mesma estimativa.
5.  A convergência computacional do EM implica consistência estatística.

**Fonte:** elaborado com base em @gupta2011em e @lauritzen2023fundamentals.
:::

#### Síntese

O algoritmo EM reorganiza um problema de máxima verossimilhança com dados incompletos em duas operações alternadas:

$$\text{calcular esperanças condicionais associadas aos dados latentes}$$

e

$$\text{maximizar a log-verossimilhança completa esperada}.
$$

Sua principal garantia geral é a monotonicidade da log-verossimilhança observada:

$$
\ell(\boldsymbol\theta^{(t+1)})
\geq
\ell(\boldsymbol\theta^{(t)}).
$$

Essa propriedade não implica, por si só, convergência da sequência de parâmetros, estacionariedade de todos os seus pontos de acumulação ou obtenção do máximo global. Resultados mais fortes exigem condições adicionais sobre o modelo e sobre a aplicação de atualização do EM.

Entre as vantagens do algoritmo estão a simplicidade de muitas atualizações e sua aplicabilidade a modelos de mistura, censura, dados ausentes e estados latentes. Entre as limitações estão a dependência da inicialização, a convergência potencialmente lenta, a possibilidade de soluções locais e, em alguns modelos, a degenerescência ou inexistência do máximo da verossimilhança.

O EM deve ser interpretado como um algoritmo de otimização para problemas de máxima verossimilhança em que uma representação por dados completos torna as etapas de cálculo mais simples. O princípio de estimação continua sendo a máxima verossimilhança; o EM fornece uma estratégia iterativa para realizar sua otimização.

## Exercícios Complementares {.unnumbered}

1.  Considere $X_1, \ldots, X_n \overset{\mathrm{iid}}{\sim} \operatorname{Exp}(\mu^{-1})$. Defina $T = X_{(1)} = \min\{X_1, \ldots, X_n\}$.

<!-- -->

a.  Determine o viés $B(T,\mu)$ e o erro quadrático médio $\text{EQM}(T)$.

b.  Verifique se $T$ é um estimador consistente para $\mu$.

c.  No caso de amostras grandes, você sugere a utilização de $T$ como estimador de $\mu$? Caso contrário, proponha um estimador melhor e justifique.

**Dica:** Lembre-se que $f_T(t) = n[1 - F_X(t)]^{n-1}f_X(t)$ e $F_X(x) = 1 - e^{-\frac{x}{\mu}}$.

2.  Seja $X_1, \ldots, X_n$ uma amostra aleatória de tamanho $n$ de uma distribuição de Bernoulli com parâmetro $\theta \in (0,1)$. Seja $T(X) = \bar{X}_n^2$ o estimador de máxima verossimilhança de $\theta^2$. Considere o estimador Jackknife de $\theta^2$ dado por:

$$T_J(X) = nT - \frac{n-1}{n} \sum_{i=1}^{n} T_{(i)},$$

em que $T_{(i)}$ representa o estimador $T$ calculado com a amostra original excluindo a $i$-ésima observação.

a.  Mostre que o EMV de $\theta^2$ é viesado.

b.  Mostre que $T_J(X)$ é não viesado.

**Dica:** Use o fato que $T_{(i)} = \left(\frac{n\bar{X} - X_i}{n-1}\right)^2$.

3.  Sejam $Y_1, \ldots, Y_n$ variáveis aleatórias independentes tais que $Y_i \sim N(\alpha + \beta x_i, \sigma^2)$, em que os valores $x_i$ são não estocásticos e satisfazem $\sum_{i=1}^{n} (x_i - \bar{x}_n)^2 > 0.$ Mostre que

$$\hat{\beta} = \frac{\sum_{i=1}^{n} (x_i - \bar{x}_n) Y_i}{\sum_{i=1}^{n} (x_i - \bar{x}_n)^2}$$

e

$$\hat{\alpha} = \bar{Y}_n - \hat{\beta} \bar{x}_n$$

são estimadores não viesados de $\beta$ e $\alpha$, respectivamente.

4.  Sejam $X_1, \ldots, X_n$ uma amostra aleatória de uma variável com distribuição Rayleigh, cuja densidade é dada por:

$$f_X(x) = \frac{x}{\theta} \exp\left(-\frac{x^2}{2\theta}\right) I_{(0,\infty)}(x), \quad \theta > 0.
$$

a.  Determine um estimador não viesado e consistente para $\theta$.

b.  Estime $\theta$ a partir da seguinte amostra (força vibratória de uma palheta de turbina):

$$16.88,\ 10.23,\ 4.59,\ 6.66,\ 13.68,\ 14.23,\ 19.87,\ 9.40,\ 6.51,\ 9.24,\ 12.20,\ 10.95.
$$

5.  Considere $X_1, \ldots, X_n$ uma amostra aleatória de uma variável $X$ com função densidade de probabilidade dada por:

$$
f_X(x)
=
e^{-(x-\theta)}
\mathbf 1\{x\geq\theta\}.
$$

a.  Determine um estimador não viesado de $\theta$ que seja função de $X_{(1)} = \min\{X_1, \ldots, X_n\}$.

b.  Mostre que $X_{(1)}$ é um estimador consistente de $\theta$.

## Referências {.unnumbered}
