# EstimaĂ§ĂŁo Pontual

## Estimador de Momentos

Este mĂŠtodo de estimaĂ§ĂŁo ĂŠ um dos mais antigos, utilizado desde o sĂŠculo XVIII. A ideia ĂŠ bem simples e intuitiva.

::: {.callout-note title="DefiniĂ§ĂŁo (Caso UniparamĂŠtrico)"}
Seja $X$ uma variĂĄvel aleatĂłria com funĂ§ĂŁo de densidade de probabilidade (f.d.p.) ou funĂ§ĂŁo de probabilidade (f.p.) $f(x | \theta)$, suporte $A$, espaĂ§o paramĂŠtrico $\Theta$ e $E_{\theta}(X^r) < \infty, \; r=1,2,\dots$.

Dada uma amostra aleatĂłria $X_1, X_2, \ldots, X_n$ de $X$, igualamos o primeiro momento populacional ao primeiro momento amostral:

$$E_{\theta}(X) = \bar{X}$$
:::

Abaixo, apresentamos alguns exemplos para fixar o conceito, calculando tambĂŠm suas propriedades.

### Exemplo 1: Uniforme ContĂ­nua

Considere $X \sim U(0, \theta)$. Sabemos que: $$E_{\theta}(X) = \frac{\theta}{2} \quad \text{e} \quad V(X) = \frac{\theta^2}{12}.$$

Igualando os momentos: $$\frac{\theta}{2} = \bar{X} \implies \widehat{\theta} = T_1 = 2\bar{X}.$$

-   **EsperanĂ§a:** $E(T_1) = 2E(\bar{X}) = 2\left(\frac{\theta}{2}\right) = \theta$. Logo, $T_1$ ĂŠ nĂŁo viciado.
-   **VariĂ˘ncia:** $Var(T_1) = 4Var(\bar{X}) = 4\left(\frac{\theta^2/12}{n}\right) = \frac{\theta^2}{3n}$.

### Exemplo 2: Uniforme Discreta

Considere $X \sim U_d(A)$ com $A = \{1, 2, \ldots, \theta\}$ e $\Theta = \{1, 2, \ldots\}$. Temos que:

$$E_{\theta}(X) = \frac{1+\theta}{2} \quad \text{e} \quad V(X) = \frac{\theta^2 - 1}{12}.$$

Igualando os momentos: $$\frac{1+\theta}{2} = \bar{X} \implies \widehat{\theta} = T_2 = 2\bar{X} - 1$$

-   **EsperanĂ§a:** $E(T_2) = 2E(\bar{X}) - 1 = 2\left(\frac{1+\theta}{2}\right) - 1 = \theta$ (NĂŁo viciado).
-   **VariĂ˘ncia:** $Var(T_2) = 4Var(\bar{X}) = \frac{\theta^2-1}{3n}$.

### Exemplo 3: Normal (VariĂ˘ncia Conhecida)

Seja $X \sim N(\mu, 9)$. Temos $E(X) = \mu$ e $V(X) = 9$. Igualando os momentos: $$E_{\mu}(X) = \mu = \bar{X} \implies \widehat{\mu} = T_3 = \bar{X}$$ Propriedades: $E(T_3) = \mu$ e $Var(T_3) = \frac{9}{n}$.

### Exemplo 4: Exponencial

Considere $X \sim \text{Exp}(\lambda)$ com $E(X) = \frac{1}{\lambda}$ e $V(X) = \frac{1}{\lambda^2}$. $$E_{\lambda}(X) = \frac{1}{\lambda} = \bar{X} \implies \widehat{\lambda} = T_4 = \frac{1}{\bar{X}}$$

*Nota sobre as propriedades:* Sabemos que $S = \sum X_i \sim \text{Gama}(n, \lambda)$. Pode-se demonstrar que $V = \bar{X} \sim \text{Gama}(n, n\lambda)$. Calculando a esperanĂ§a da inversa: $$E(T_4) = E\left(\frac{1}{V}\right) = \frac{n}{n-1}\lambda \neq \lambda \quad (\text{para } n > 1)$$ Logo, $T_4$ ĂŠ viciado, mas **assintoticamente nĂŁo viciado**. A variĂ˘ncia, apĂłs integraĂ§ĂŁo, resulta em: $$Var(T_4) = \frac{n^2}{(n-1)^2(n-2)}\lambda^2$$ Como $\lim_{n \to \infty} Var(T_4) = 0$, $T_4$ ĂŠ um estimador consistente.

### Exemplo 5: VariĂĄveis Independentes NĂŁo Identicamente DistribuĂ­das

Seja $Y_i \sim N(\beta X_i, \sigma^2)$ para $i = 1, \dots, n$, com $X_i$ constantes conhecidas. Como $E(Y_i) = \beta X_i$, usamos uma definiĂ§ĂŁo alternativa para o mĂŠtodo dos momentos: $$\frac{\sum_{i=1}^n E(Y_i)}{n} = \bar{Y} \implies \frac{\sum_{i=1}^n \beta X_i}{n} = \bar{Y} \implies \beta\bar{X} = \bar{Y}$$ $$\widehat{\beta} = \frac{\bar{Y}}{\bar{X}} = \frac{1}{n\bar{X}} \sum_{i=1}^n Y_i$$ Ă fĂĄcil verificar que $E(\widehat{\beta}) = \beta$ e $Var(\widehat{\beta}) = \frac{\sigma^2}{n\bar{X}^2}$.

### Exemplo 6: Normal (MĂŠdia Zero)

Seja $X \sim N(0, \sigma^2)$. Queremos estimar $\sigma^2$. Temos $E(X) = 0$ e $E(X^2) = \sigma^2$. Usando o segundo momento: $$E(X^2) = \frac{\sum_{i=1}^n X_i^2}{n} \implies \widehat{\sigma^2} = T = \frac{\sum_{i=1}^n X_i^2}{n}$$ Com a curtose da Normal (3), temos $V(X^2) = 2\sigma^4$. Logo, $Var(T) = \frac{2\sigma^4}{n}$.

### Caso BiparamĂŠtrico

Seja $X \sim N(\mu, \sigma^2)$. Igualamos os dois primeiros momentos:

1.  $E(X) = \mu = \bar{X} \implies \widehat{\mu} = \bar{X}$
2.  $E(X^2) = \sigma^2 + \mu^2 = \frac{\sum X_i^2}{n} \implies \widehat{\sigma^2} = \frac{\sum X_i^2}{n} - \bar{X}^2 = \frac{n-1}{n}S^2$

-   Exemplo 7: $X \sim \text{Gama}(\alpha, \beta)$. $E(X) = \frac{\alpha}{\beta}$ e $V(X) = \frac{\alpha}{\beta^2}$. Usando $\frac{E(X)}{V(X)} = \beta$, temos:

$$\widehat{\beta} = \frac{\bar{X}}{\widehat{\sigma^2}} \quad \text{e} \quad \widehat{\alpha} = \bar{X}\widehat{\beta} = \frac{\bar{X}^2}{\widehat{\sigma^2}}.$$

Note que podemos usar tantos os momentos em relaĂ§ĂŁo ĂŠ origem como os centrais.

## MĂŠtodo de MĂ­nimos Quadrados

Vamos analisar a seĂ§ĂŁo 11.4 do livro do Bussab e Morettin.

Um dos procedimentos mais usados para obter estimadores ĂŠ aquele que se baseia no princĂ­pio dos mĂ­nimos quadrados, introduzido por Gauss em 1794, mas que primeiro apareceu com esse nome no apĂŞndice do tratado de Legendre, Nouvelles MĂŠthodes pour la Determination des Orbites des ComĂ¨tes, publicado em Paris em 1806. Gauss somente viria a publicar seus resultados em 1809, em Hamburgo. Ambos utilizaram o princĂ­pio em conexĂŁo com problemas de Astronomia e FĂ­sica.

Vejamos o procedimento por meio de um exemplo simples.

\*\*Exemplo\* Um engenheiro estĂĄ estudando a resistĂŞncia $Y$ de uma fibra em funĂ§ĂŁo de seu diĂ˘metro $X$ e notou que as variĂĄveis sĂŁo aproximadamente proporcionais, isto ĂŠ, elas obedecem Ă  relaĂ§ĂŁo

$$Y \approx  \theta X,\;\;\;\;\;\;\;\;\;\;\;\;\;\;\;\; (11.25).$$ em que $\theta$ ĂŠ o coeficiente de proporcionalidade. Agora ele deseja estimar o parĂ˘metro $\theta$ , baseado numa amostra de cinco unidades, que, submetidas a mensuraĂ§ĂŁo e testes, produziram os resultados:

|       | 1   | 2   | 3   | 4   | 5   | MĂŠdia         |
|-------|-----|-----|-----|-----|-----|---------------|
| **X** | 1,2 | 1,5 | 1,7 | 2,0 | 2,6 | $\bar{X}=1,8$ |
| **Y** | 3,9 | 4,7 | 5,6 | 5,8 | 7,0 | $\bar{Y}=5,4$ |

Vamos fazer um diagrama de dispersĂŁo :

Foi feito um pequeno programa no \textbf{R}:

```{r}
 X=c(12,15,17,20,26)/10;X
Y=c(39,47,56,58,70)/10;Y
n=length(Y);n
Xb=mean(X);Xb
Yb=mean(Y);Yb
plot(X,Y,xlim=c(0,3),ylim=c(0,8))
abline(a=0,b=3,col="red")
```

O valor $a$ ĂŠ o coeficiente linear e o valor $b$ o coeficiente angular da reta que passa pela origem.

Inspecionando os resultados, conclui-se que $\hat{\theta}= 3$ parece ser um valor razoĂĄvel.

Como verificar a qualidade dessa estimativa? Podemos utilizar o modelo

$$\hat{Y}= 3X$$ e ver como esse prevĂŞ os valores de $Y$, para os dados valores de $X$, e como sĂŁo as discrepĂ˘ncias entre os valores observados e os estimados pelo modelo.

Essa anĂĄlise estĂĄ resumida na Tabela abaixo:

| X   | Y   | $\hat{Y}=3X$ | $e=Y-\hat{Y}$ | $e^2$    |
|-----|-----|--------------|---------------|----------|
| 1,2 | 3,9 | 3,6          | 0,3           | 0,09     |
| 1,5 | 4,7 | 4,5          | 0,2           | 0,04     |
| 1,7 | 5,6 | 5,1          | 0,5           | 0,25     |
| 2,0 | 5,8 | 6,0          | â0,2          | 0,04     |
| 2,6 | 7,0 | 7,8          | â0,8          | 0,64     |
|     |     | **Total**    | **0**         | **1,06** |

Os valores da coluna $(Y - 3X)=(Y-\bar{Y})$ medem a inadequaĂ§ĂŁo do modelo para cada observaĂ§ĂŁo da amostra, enquanto o valor ĂŠ uma tentativa de medir o erro quadrĂĄtico total da amostra?. Como em situaĂ§Ăľes anteriores, elevou-se ao quadrado para evitar o problema do sinal.

Quanto menor for o erro quadrĂĄtico total, melhor serĂĄ a estimativa.

Isso nos sugere procurar a estimativa que torne mĂ­nima essa soma de quadrados. Matematicamente, o problema passa a ser o de encontrar o valor de $\theta$ que minimize a funĂ§ĂŁo

$$S(\theta)=\displaystyle \sum_{i=1}^{5}\;(Y_i-\theta X_i)^2.$$

O mĂ­nimo da funĂ§ĂŁo ĂŠ obtido derivando-a em relaĂ§ĂŁo a $\theta$, e igualando o resultado a zero (ver Morettin et al., 2005), o que resulta

$$S'(\theta)=2\;\displaystyle \sum_{i=1}^{5}\;(Y_i-\theta X_i)(-X_i),$$

$$S'(\theta)=-2\;\displaystyle \sum_{i=1}^{5}\;(X_i\;Y_i-\theta X_i^2)=0$$

$$S'(\theta)=-2\;\displaystyle \sum_{i=1}^{5}\;X_i\;Y_i+ 2\theta\; \displaystyle \sum_{i=1}^{5} X_i^2.$$

A derivada segunda de $S$ ĂŠ dada por:

$$S^{''}(\theta)=2 \displaystyle \sum_{i=1}^{5} X_i^2>0$$

Igualando a derivada primeira a zero temos:

$$ \displaystyle \sum_{i=1}^{5}\;X_i\;Y_i -\theta \displaystyle \sum_{i=1}^{5}\;X_i^2=0$$

Assim

$$\theta=\frac{\displaystyle \sum_{i=1}^{5}\;X_i\;Y_i}{\displaystyle \sum_{i=1}^{5}\;X_i^2},$$

que ĂŠ ponto de mĂ­nimo relativo pois a derivada segunda ĂŠ sempre positiva.

O estimador de mĂ­nimos quadrados de $\theta$ ĂŠ dado por:

$$\hat{\theta}_{MQ}=\frac{\displaystyle \sum_{i=1}^{5}\;X_i\;Y_i}{\displaystyle \sum_{i=1}^{5}\;X_i^2}.$$

Usando os dados acima encontramos $\hat{\theta}_{MQ} = 2,94$ , que conduz a um valor mĂ­nimo para $S(\theta)$ de \$ 0,94\$ . Observe que esse valor ĂŠ realmente menor do que o observado para $\theta = 3$, ou seja, $1,06$.

Vamos utilizar o `R` para calcular a estimativa de mĂ­nimos quadrados de $\theta$ bem como os valores previstos pelo modelo.

```{r}
X=c(12,15,17,20,26)/10;X
Y=c(39,47,56,58,70)/10;Y
n=length(Y);n
SX=sum(X);SX
X2=X^2
SX2=sum(X2);SX2
XY=X*Y
SXY=sum(XY);SXY
teta_est=SXY/SX2;teta_est
round(teta_est,2)  ##Estimativa de mĂ­nimos quadrados.
Y_est=teta_est*X;Y_est
e=Y-Y_est
e2=e^2
sum(e2)
tabela=cbind(X,Y,X2,XY,Y_est,e,e2);tabela
```

Vamos fazer agora com uma funĂ§ĂŁo direta do `R`:

```{r}
mod1=lm(Y~X -1);mod1
predict(mod1)
summary(mod1)
anova(mod1)
SY2=sum(Y^2);SY2
###Observe que:
150.294 + 1.006
```

Como foi dito, nĂŁo esperĂĄvamos uma relaĂ§ĂŁo perfeita entre as duas variĂĄveis, jĂĄ que o diĂ˘metro da fibra nĂŁo ĂŠ o Ăşnico responsĂĄvel pela resistĂŞncia; outros fatores nĂŁo controlados afetam o resultado.

Desse modo, duas amostras obtidas do mesmo diĂ˘metro $X$ nĂŁo teriam obrigatoriamente que apresentar o mesmo resultado $Y$, mas valores em torno de um valor esperado $\theta X$.

Em outras palavras, estamos supondo que, para um dado valor da variĂĄvel explicativa \$ X\$, os valores da variĂĄvel resposta \$ Y\$ seguem uma distribuiĂ§ĂŁo de probabilidade \$ f_Y(y)\$, centrada em $\theta X$.

Isso equivale a afirmar que, para cada $X$, o desvio

$$\epsilon  = Y-\theta X$$

segue uma distribuiĂ§ĂŁo centrada no zero.

Para melhor entendimento dessa proposiĂ§ĂŁo, veja o CapĂ­tulo 16. Podemos, entĂŁo, escrever

$$E(Y | x) = \theta x, \;\;\mbox{para todo valor}\;\; x.$$

Ă comum supor que $\epsilon$ tem a mesma distribuiĂ§ĂŁo, para todo valor \$ x\$ da variĂĄvel explicativa $X$.

Desse modo, ĂŠ comum escrever

$$Y = \theta\;x+ \epsilon,$$

com $\epsilon$ seguindo a distribuiĂ§ĂŁo $f_{\epsilon}(.)$, com mĂŠdia zero. Como ilustraĂ§ĂŁo, poderĂ­amos supor que

$$\epsilon \sim N(0,\sigma^2),\;\;\;\mbox{para todo}\;\; x.$$

Quanto menor for a variĂ˘ncia $\sigma^2$ , melhor serĂĄ a previsĂŁo de $Y$ como funĂ§ĂŁo de \$ x\$ . Assim, parece razoĂĄvel escolher \$ \theta\$ que torna mĂ­nima a soma dos quadrados do erros:

O modelo acima pode ser generalizado, de modo a envolver outras funĂ§Ăľes do parĂ˘metro, resultando no modelo

$$Y = g(X;  \theta) + \epsilon,\;\;\;\;\;\;\;\;\;\; (11.27)$$

Note que

$$E(Y) = g(X;  \theta),$$

e devemos procurar o valor de $\theta$ que minimize a funĂ§ĂŁo

$$S(\theta)=\displaystyle \sum_{i=1}^{n}\;\epsilon_i^2=\displaystyle \sum_{i=1}^{n}\;(Y_i-E(Y_i))^2=\displaystyle \sum_{i=1}^{n}\;(Y_i- g(X_i;\theta))^2,\;\;\;\;\;\;\;(11.28)$$

Para uma amostra $(X_1, Y_1),\ldots, (X_n, Y_n)$ das variĂĄveis $X$ e $Y$. A soluĂ§ĂŁo MQ ĂŠ chamada de estimador de mĂ­nimos quadrados (EMQ) de $\theta$.

Nos CapĂ­tulos 15 e 16, voltaremos a esse tĂłpico e trataremos com mais detalhes os chamados modelos lineares.

Suponha que

$$Y_i | X_i = \theta X_i + \epsilon_i, \;\;\;i=1,2,\ldots,n$$

com

$$\epsilon_i \sim N(0,\sigma^2),\;\;\;i=1,2,\ldots,n$$

Na prĂĄtica usamos:

$$Y_i  = \theta X_i + \epsilon_i, \;\;\;i=1,2,\ldots,n.$$

Aplicando o operador esperanĂ§a temos:

$$E\left(Y_i \right) = \theta X_i + E(\epsilon_i)= \theta X_i+0= \theta X_i.$$

Calculando a variĂ˘ncia temos:

$$Var\left( Y_i \right) = Var\left(\theta X_i + \epsilon_i\right)= Var(\epsilon_i)= \sigma^2.$$

Considere o estimador de MQ de $\theta$ dado por:

$$\hat{\theta}_{MQ}=\frac{\displaystyle \sum_{i=1}^{n}\;X_i\;Y_i}{\displaystyle \sum_{i=1}^{n}\;X_i^2}= \displaystyle \sum_{i=1}^{n}\;w_i \;Y_i,$$ com

$$w_i= \frac{X_i}{\sum_{i=1}^{n}\;X_i^2}.$$

Inicialmente mostre que:

$$\displaystyle \sum_{i=1}^{n}\;w_i\;X_i =1.$$

**Prova**

Temos que :

$$\displaystyle \sum_{i=1}^{n}\;w_i\;X_i = \displaystyle \sum_{i=1}^{n}\; \;\frac{X_i}{\sum_{i=1}^{n}\;X_i^2} \times X_i.$$

$$\displaystyle \sum_{i=1}^{n}\;  w_i\;X_i= \frac{1}{\sum_{i=1}^{n}\;X_i^2}\;\;\displaystyle \sum_{i=1}^{n}\;X_i^2=1.$$

Agora mostre que $\hat{\theta}_{MQ}$ ĂŠ um estimador nĂŁo viciado de $\theta$.

$$E\left(\hat{\theta}_{MQ}\right)=E\left(\displaystyle \sum_{i=1}^{n}\; w_i Y_i \right),$$

$$E\left(\hat{\theta}_{MQ}\right)=\displaystyle \sum_{i=1}^{n}\;E(w_i\;Y_i)=\displaystyle \sum_{i=1}^{n}\;w_i\;E(\;Y_i)$$

$$E\left(\hat{\theta}_{MQ}\right)= \displaystyle \sum_{i=1}^{n}\;w_i\;\theta\;X_i=\theta\;\displaystyle \sum_{i=1}^{n}\;X_i w_i$$

$$E\left(\hat{\theta}_{MQ}\right)=\theta \times 1=\theta.$$

Agora mostre que:

$$\displaystyle \sum_{i=1}^{n}\;w_i^2\; =\frac{1}{\displaystyle \sum_{i=1}^{n}\;X_i^2}.$$

**Prova:**

Seja $$A=\displaystyle \sum_{i=1}^{n}\;X_i^2$$.

Assim

$$w_i= \frac{X_i}{A}\;\;\;\;\;,w_i^2= \frac{X_i^2}{A^2} $$

$$\displaystyle \sum_{i=1}^{n}\;w_i^2\;=\displaystyle \sum_{i=1}^{n}\;\frac{X_i^2}{A^2}=\frac{1}{A^2}\;\displaystyle \sum_{i=1}^{n}\;X_i^2$$

$$\displaystyle \sum_{i=1}^{n}\;w_i^2\;=\frac{1}{A^2}\;A=\frac{1}{A}=\;\frac{1}{\displaystyle \sum_{i=1}^{n}\;X_i^2}$$

Agora mostre que a variĂ˘ncia do estimador de mĂ­nimos quadrados de $\theta$ ĂŠ dada por:

$$Var\left(\hat{\theta}_{MQ}\right)= \frac{\sigma^2}{\displaystyle \sum_{i=1}^{n}\;X_i^2}.$$

**Prova:**

$$Var\left(\hat{\theta}_{MQ}\right)=Var\left(\displaystyle \sum_{i=1}^{n}\; w_i Y_i \right)=\displaystyle \sum_{i=1}^{n}\;Var( w_i Y_i),$$

$$Var\left(\hat{\theta}_{MQ}\right)=\displaystyle \sum_{i=1}^{n}\;w_i^2\;V(Y_i)=\displaystyle \sum_{i=1}^{n}\;w_i^2\;\sigma^2, $$

$$Var\left(\hat{\theta}_{MQ}\right)=\sigma^2\;\displaystyle \sum_{i=1}^{n}\;w_i^2=
\frac{\sigma^2}{\displaystyle \sum_{i=1}^{n}\;X_i^2}.$$

Qual a distribuiĂ§ĂŁo Amostral do estimador de mĂ­nimos quadrados $V=\hat{\theta}_{MQ}$?

**Prova:** Sabemos que

$$Y_i \sim N(\theta X_i, \sigma^2)$$ e sua funĂ§ĂŁo geradora de momentos ĂŠ dada por:

$$M_{Y_i}(t)=\exp(\theta X_i\;t + \frac{1}{2} \sigma^2 \;t^2 )$$

A funĂ§ĂŁo de momentos de $V$ ĂŠ dada por:

$$M_V(t)=E\left(e^{tV}\right)=E\left(e^{t\;\displaystyle \sum_{i=1}^{n}\;w_iY_i }\right)$$

$$M_V(t)=E\left(e^{\;\displaystyle \sum_{i=1}^{n}\;w_i\;t\;Y_i} \right)$$

$$M_V(t)=\displaystyle \prod_{i=1}^{n}\;E\left( e^{wi\;t\;Y_i} \right),$$

$$M_V(t)=\displaystyle \prod_{i=1}^{n}\;M_{Y_i}(w_i t)$$

$$M_V(t)=\displaystyle \prod_{i=1}^{n}\;\exp(\theta X_i\;w_i\;t + \frac{1}{2} \sigma^2 \;w_i^2\;t^2)$$

$$M_V(t)=\exp\left(\theta\;t\; \displaystyle \sum_{i=1}^{n}X_i\;w_i\; + \frac{1}{2} \sigma^2 \;\displaystyle \sum_{i=1}^{n} w_i^2\;t^2\right)$$

$$M_V(t)=\exp\left(\theta\;t\;\times 1 +\frac{1}{2}\times  \sigma^2  \times \frac{1}{\displaystyle \sum_{i=1}^{n} X_i^2}\;t^2\right)$$

$$M_V(t)=\exp\left(\theta\;t\; +\frac{1}{2}   \times \frac{\sigma^2}{\displaystyle \sum_{i=1}^{n} X_i^2}\;t^2\right)$$

Assim

$$V=\hat{\theta}_{MQ}  \sim N \left( \theta,\frac {\sigma^2}{\displaystyle \sum_{i=1}^{n} X_i^2}\right)$$

Qual o estimador de mĂ­nimos quadrados baseado em uma amostra aleatĂłria de tamanho $n$, $X_1,X_2,\ldots,X_n)$, de uma variĂĄvel $X$ com distribuiĂ§ĂŁo:

-   $X \sim Poisson(\theta)$.
-   $X \sim N(\mu,1)$.
-   $X \sim Ber(p).$

**SoluĂ§ĂŁo:** Devemos minimizar

```         
Sabemos que
```

$$E(X_i)=\theta,\;\;i=1,2,\ldots,n.$$

$$S(\theta)=\displaystyle \sum_{i=1}^{n}\;(X_i-E(X_i))^2=\displaystyle \sum_{i=1}^{n}\;(X_i-\theta)^2$$

$$S(\theta)=\displaystyle \sum_{i=1}^{n}\;X_i^2- 2\displaystyle \sum_{i=1}^{n}\;X_i\;\theta + n\theta^2=a\theta^2 +b \theta +c$$

Como $a>0$ temos

$$\theta_{min}=\frac{-b}{2a}=\frac{2\displaystyle \sum_{i=1}^{n}\;X_i}{2n}=\bar{X}$$

que ĂŠ o nosso estimador de mĂ­nimos quadrados.

No caso da normal temos:

Sabemos que

$$E(X_i)=\mu,\;\;i=1,2,\ldots,n.$$

$$S(\mu)=\displaystyle \sum_{i=1}^{n}\;(X_i-E(X_i))^2=\displaystyle \sum_{i=1}^{n}\;(X_i-\mu)^2$$

$$\mu_{min}=\bar{X},$$

que ĂŠ o nosso estimador de mĂ­nimos quadrados.

No caso da Bernouli temos

$$E(X_i)=p,\;\;i=1,2,\ldots,n.$$

$$S(p)=\displaystyle \sum_{i=1}^{n}\;(X_i-E(X_i))^2=\displaystyle \sum_{i=1}^{n}\;(X_i-p)^2$$

$$S(p)=np^2 -2\displaystyle \sum_{i=1}^{n}\;X_i\;p  +\displaystyle \sum_{i=1}^{n}\;X_i^2$$

$$S'(p)=2pn-2\displaystyle \sum_{i=1}^{n}\;X_i $$

$$S^{''}(p)=2n >0$$

De $S'(p)=0$ temos

$$p_{min}=\bar{X},$$

que ĂŠ o nosso estimador de mĂ­nimos quadrados.

## Lista

1.  Estamos estudando o modelo $y_t= \mu  + \epsilon_t$, para o qual uma amostra de cinco elementos produziu os seguintes valores para $y_t: 3,
    5, 6, 8, 16.$

<!-- -->

(a) Calcule os valores de $$S(\mu)=\displaystyle  \sum_{t} \;(y_t-\mu)^2$$ para $\mu = 6, 7, 8, 9, 10$, e faĂ§a o grĂĄfico de $S(\mu)$ em relaĂ§ĂŁo a $\mu$.

Qual o valor que parece tornar mĂ­nimo $S(\mu)$?

(b) Derivando $S(\mu)$ em relaĂ§ĂŁo a $\mu$ , e igualando o resultado a zero, vocĂŞ encontrarĂĄ o EMQ de $\mu$. Usando os dados acima, encontre a estimativa para $\mu$ e compare com o resultado do item anterior.

<!-- -->

2.  Os dados abaixo referem-se ao Ă­ndice de inflaĂ§ĂŁo ($y_t$) de 1967 a 1979.

| Ano ($t$)        | 1967 | 1969 | 1971 | 1973 | 1975 | 1977 | 1979 |
|------------------|------|------|------|------|------|------|------|
| InflaĂ§ĂŁo ($y_t$) | 128  | 192  | 277  | 373  | 613  | 1236 | 2639 |

(a) FaĂ§a o grĂĄfico de $y_t$ contra $t$.

(b) Considere ajustar o modelo

$$y_t= \alpha + \beta t + \epsilon_t $$

aos dados. Encontre as estimativas de mĂ­nimos quadrados de $\alpha$ e $\beta$.

(c) Qual seria a inflaĂ§ĂŁo em 1981?

(d) VocĂŞ teria alguma restriĂ§ĂŁo em adotar o modelo linear nesse caso ?

<!-- -->

3.  No Problema 7, determinamos os estimadores de mĂ­nimos quadrados para o modelo $$y_t= f(t) + \epsilon_t,$$ no qual

$$f(t) = \alpha + \beta\;t$$.

Suponha agora que

$$f(t) = \alpha + \beta\; x_t,\; t = 1,2,\ldots, n,$$

ou seja, temos $n$ valores fixos $x_1,x_2,\ldots,x_n$ uma variĂĄvel fixa (nĂŁo aleatĂłria) $x$. Obtenha os EMQ de $\alpha$ e $\beta$ para esse modelo.

4.  Aplique os resultados do Problema 3 para os dados a seguir:

| $t$   | 1    | 2    | 3    | 4    | 5    | 6    | 7    | 8    | 9    | 10   |
|-------|------|------|------|------|------|------|------|------|------|------|
| $x_t$ | 1,5  | 1,8  | 1,6  | 2,5  | 4,0  | 3,8  | 4,5  | 5,1  | 6,5  | 6,0  |
| $y_t$ | 66,8 | 67,0 | 66,9 | 67,6 | 68,9 | 68,7 | 69,3 | 69,8 | 71,0 | 70,6 |
