# Distribuições Amostrais {#sec-distribuicoes-amostrais}

## Introdução

No @sec-fundamentos-inferencia, o experimento da urna mostrou que diferentes amostras obtidas pelo mesmo mecanismo podem produzir valores distintos para uma mesma estatística. Essa variabilidade entre amostras constitui o ponto de partida para o estudo das distribuições amostrais.

Considere uma amostra aleatória

$$
\mathbf X=(X_1,\ldots,X_n)
$$

e uma estatística

$$
T=T(\mathbf X)=T(X_1,\ldots,X_n).
$$

Antes da observação dos dados, $T$ é uma variável aleatória. Depois que a amostra observada $\mathbf x=(x_1,\ldots,x_n)$ é obtida, o valor

$$
T(\mathbf x)
=
T(x_1,\ldots,x_n)
$$

é uma realização dessa variável aleatória.

A **distribuição amostral** descreve probabilisticamente os valores que $T$ pode assumir quando o mecanismo que gera a amostra é repetido. Ela permite estudar a variabilidade de estatísticas como a média, a proporção, a variância, o mínimo, o máximo e outras funções das observações [@ramachandran2021r, cap. 4, seção 4.1, pp. 147--148; @rice2007mathematical, cap. 7, seção 7.3].

::: {.callout-important title="Definição — Distribuição amostral"}
A **distribuição amostral** de uma estatística $T=T(X_1,\ldots,X_n)$ é sua distribuição de probabilidade sob o mecanismo que gera a amostra [@casella2011inferencia, definição 5.2.1; @ramachandran2021r, definição 4.1.4, p. 148; @chihara2022, definição 4.1, pp. 78--79].
:::

A distribuição populacional e a distribuição amostral descrevem objetos diferentes. A distribuição populacional caracteriza o comportamento de uma observação $X$. A distribuição amostral caracteriza o comportamento de uma função de várias observações. Em situações particulares, ambas podem pertencer à mesma família de distribuições, possivelmente com parâmetros diferentes.

Transformações e funções geradoras de momentos permitem obter distribuições amostrais exatas. A Lei dos Grandes Números, o Teorema Central do Limite, o teorema do mapeamento contínuo e o lema de Slutsky, apresentados no @sec-prelim-matematica-assintotica, fornecem as ferramentas para estudar concentração e aproximações assintóticas quando o tamanho amostral aumenta.

### Objetivos do capítulo {.unnumbered}

Ao final deste capítulo, o leitor deverá ser capaz de:

1. interpretar a distribuição amostral como a distribuição de uma estatística sob repetição do mecanismo que gera a amostra;
2. distinguir o modelo i.i.d. da amostragem aleatória simples sem reposição em uma população finita;
3. obter distribuições amostrais por enumeração, transformação, convolução e propriedades de distribuições conhecidas;
4. utilizar propriedades de somas e funções geradoras de momentos para identificar distribuições amostrais exatas;
5. determinar distribuições exatas e aproximações assintóticas para médias, diferenças de médias e proporções amostrais;
6. relacionar a variância amostral às distribuições derivadas do modelo normal;
7. obter distribuições de estatísticas de ordem;
8. aproximar e visualizar distribuições amostrais por simulação.

## Amostra e estatística: recordação

No @sec-fundamentos-inferencia foram estabelecidas as distinções entre amostra aleatória e amostra observada, estatística, estimador e estimativa.

Se

$$
\mathbf X=(X_1,\ldots,X_n)
$$

representa a amostra antes da observação dos dados, uma estatística é uma função

$$
T=T(\mathbf X).
$$

Como $T$ é uma variável aleatória, seu valor pode mudar de uma amostra para outra. A distribuição de probabilidade de $T$ é induzida pelo mecanismo que gera a amostra e, por isso, pode mudar quando esse mecanismo muda.

## Dois referenciais para a geração da amostra

Duas estruturas de geração da amostra precisam ser tratadas separadamente: o modelo i.i.d. e a amostragem aleatória simples sem reposição em uma população finita. A distinção evita confundir independência probabilística com aleatorização de um plano amostral.

### Amostragem no modelo i.i.d.

No modelo i.i.d., cada observação é gerada independentemente pela mesma distribuição. Esse referencial é apropriado para repetições independentes de um experimento, amostragem com reposição ou modelagem de uma população conceitualmente infinita [@casella2011inferencia, seção 5.1; @ramachandran2021r, seção 4.1].

Se $f(x\mid\theta)$ representa a função de probabilidade ou densidade comum das observações, a independência permite escrever a função de probabilidade ou densidade conjunta da amostra como

$$
f_{\mathbf X}(\mathbf x\mid\theta)
=
\prod_{i=1}^n f(x_i\mid\theta).
$$

No @sec-fundamentos-inferencia, vimos que, depois de observados os dados $\mathbf x$, essa mesma expressão pode ser considerada como função de $\theta$, com $\mathbf x$ fixado, originando a função de verossimilhança [@cox2006principles, seção 2.1; @casella2011inferencia, seção 6.3.1]:

$$
L(\theta;\mathbf x)
=
\prod_{i=1}^n f(x_i\mid\theta).
$$

Os dois objetos desempenham papéis diferentes. Para um valor fixado de $\theta$, a distribuição amostral descreve probabilisticamente o comportamento de uma estatística sob repetição do mecanismo que gera a amostra. Na função de verossimilhança, os dados observados permanecem fixos e são comparados diferentes valores de $\theta$. Portanto, distribuição amostral e verossimilhança estão relacionadas ao mesmo modelo probabilístico, mas não representam o mesmo objeto [@cox2006principles, seções 1.3 e 2.1].

::: {.callout-tip title="Exemplo — Tempos de vida exponenciais"}

Considere

$$
X_1,\ldots,X_n
\overset{\mathrm{iid}}{\sim}
\operatorname{Exp}(\mu),
$$

na parametrização pela média, de modo que

$$
E(X_i)=\mu.
$$

A distribuição exponencial também pode ser parametrizada pela taxa $\lambda$. As duas parametrizações estão relacionadas por

$$
\lambda=\frac{1}{\mu}
\qquad\text{ou, equivalentemente,}\qquad
\mu=\frac{1}{\lambda}.
$$

Obtenha:

1. a densidade conjunta da amostra;
2. a probabilidade

$$
P(X_1>2,\ldots,X_n>2).
$$

:::

::: {.callout-note collapse="true" title="Resolução — Densidade conjunta e probabilidade no modelo exponencial"}

Para uma observação,

$$
f(x\mid\mu)
=
\frac{1}{\mu}
e^{-x/\mu}
\mathbf 1\{x>0\}.
$$

Pela independência,

$$
\begin{aligned}
f_{\mathbf X}(\mathbf x\mid\mu)
&=
\prod_{i=1}^n
f(x_i\mid\mu)\\
&=
\mu^{-n}
\exp\left(
-\frac{1}{\mu}
\sum_{i=1}^n x_i
\right)
\prod_{i=1}^n
\mathbf 1\{x_i>0\}.
\end{aligned}
$$

Além disso,

$$
\begin{aligned}
P(X_1>2,\ldots,X_n>2)
&=
\prod_{i=1}^nP(X_i>2)\\
&=
\left(e^{-2/\mu}\right)^n\\
&=
e^{-2n/\mu}.
\end{aligned}
$$

:::

### Amostragem aleatória simples sem reposição {#sec-u2-aas-sem-reposicao}

Considere uma população finita formada por $N$ unidades, às quais estão associados os valores fixos

$$
a_1,\ldots,a_N.
$$

O procedimento pode ser representado por $n$ seleções sequenciais sem reposição, em que cada unidade ainda disponível possui a mesma probabilidade de ser escolhida em cada etapa. Essa representação ordenada permite definir as variáveis aleatórias $X_1,\ldots,X_n$. As observações possuem a mesma distribuição marginal, mas não são independentes [@rice2007mathematical, seção 7.3.1; @cox2006principles, seção 9.2; @ramachandran2021r, seção 4.1].

Defina a média e a variância dessa população finita por

$$
\mu_N
=
\frac{1}{N}\sum_{j=1}^N a_j
$$

e

$$
\sigma_N^2
=
\frac{1}{N}\sum_{j=1}^N(a_j-\mu_N)^2.
$$

Para descrever probabilisticamente a amostra, considere $J_i$ como o índice da unidade selecionada na $i$-ésima posição e defina

$$
X_i=a_{J_i},
\qquad
i=1,\ldots,n.
$$

Na amostragem aleatória simples sem reposição,

$$
P(J_i=r)=\frac{1}{N},
\qquad
r=1,\ldots,N.
$$

Portanto, cada unidade possui a mesma probabilidade de ocupar qualquer posição da amostra. A variável aleatória $X_i$ registra o valor associado à unidade selecionada nessa posição.

Como $J_i$ é uniforme sobre os índices $1,\ldots,N$, a distribuição marginal de $X_i$ corresponde à distribuição dos valores da própria população finita. Para qualquer valor $x$,

$$
P(X_i=x)
=
\frac{1}{N}
\#\{r:a_r=x\},
$$

em que $\#\{r:a_r=x\}$ representa o número de unidades da população cujo valor é igual a $x$.

Em particular, se todos os valores $a_1,\ldots,a_N$ forem distintos,

$$
P(X_i=a_r)=\frac{1}{N},
\qquad
r=1,\ldots,N.
$$

::: {.callout-important title="Resultado — Momentos de cada posição da amostra"}

Para qualquer posição $i=1,\ldots,n$,

$$
E(X_i)=\mu_N
$$

e

$$
\operatorname{Var}(X_i)=\sigma_N^2.
$$

Assim, cada posição da amostra possui a mesma média e a mesma variância da população finita.

:::

::: {.callout-note collapse="true" title="Demonstração — Momentos de cada posição da amostra"}

Na amostragem aleatória simples sem reposição, cada uma das $N$ unidades da população possui a mesma probabilidade de ocupar a posição $i$. Portanto,

$$
P(J_i=r)=\frac{1}{N},
\qquad
r=1,\ldots,N,
$$

e, como

$$
X_i=a_{J_i},
$$

a variável $X_i$ assume cada valor populacional $a_r$ com a probabilidade correspondente à seleção da unidade $r$.

Assim,

$$
\begin{aligned}
E(X_i)
&=
\sum_{r=1}^N
a_r P(J_i=r)\\
&=
\frac{1}{N}
\sum_{r=1}^N a_r\\
&=
\mu_N.
\end{aligned}
$$

Para calcular a variância, utilizamos

$$
\operatorname{Var}(X_i)
=
E(X_i^2)-[E(X_i)]^2.
$$

O segundo momento de $X_i$ é

$$
\begin{aligned}
E(X_i^2)
&=
\sum_{r=1}^N
a_r^2P(J_i=r)\\
&=
\frac{1}{N}
\sum_{r=1}^N a_r^2.
\end{aligned}
$$

Por outro lado, pela definição da variância da população finita,

$$
\sigma_N^2
=
\frac{1}{N}
\sum_{r=1}^N
(a_r-\mu_N)^2.
$$

Expandindo,

$$
\begin{aligned}
\sigma_N^2
&=
\frac{1}{N}
\sum_{r=1}^N
\left(
a_r^2-2a_r\mu_N+\mu_N^2
\right)\\
&=
\frac{1}{N}
\sum_{r=1}^N a_r^2
-
2\mu_N
\left(
\frac{1}{N}
\sum_{r=1}^N a_r
\right)
+
\mu_N^2\\
&=
\frac{1}{N}
\sum_{r=1}^N a_r^2
-
\mu_N^2.
\end{aligned}
$$

Logo,

$$
\frac{1}{N}
\sum_{r=1}^N a_r^2
=
\sigma_N^2+\mu_N^2,
$$

e, portanto,

$$
E(X_i^2)
=
\sigma_N^2+\mu_N^2.
$$

Finalmente,

$$
\begin{aligned}
\operatorname{Var}(X_i)
&=
E(X_i^2)-[E(X_i)]^2\\
&=
\sigma_N^2+\mu_N^2-\mu_N^2\\
&=
\sigma_N^2.
\end{aligned}
$$

Assim,

$$

E(X_i)=\mu_N,
\qquad
\operatorname{Var}(X_i)=\sigma_N^2.
$$

:::

Embora $X_1,\ldots,X_n$ possuam a mesma distribuição marginal, essas variáveis não são independentes. Na amostragem sem reposição, a unidade selecionada em uma posição deixa de estar disponível para as demais. A covariância entre duas posições distintas permite quantificar essa dependência.

::: {.callout-important title="Resultado — Covariância na amostragem sem reposição"}

Para duas posições distintas $i\neq j$,

$$
\operatorname{Cov}(X_i,X_j)
=
-\frac{\sigma_N^2}{N-1}.
$$

Assim, se a população apresenta variabilidade, isto é, $\sigma_N^2>0$, a covariância entre duas posições distintas da amostra é negativa. Esse resultado expressa a dependência introduzida pela amostragem sem reposição: depois que uma unidade é selecionada, ela deixa de estar disponível para as seleções seguintes.

:::

::: {.callout-note collapse="true" title="Demonstração — Covariância entre posições distintas"}

Considere $i\neq j$. Como

$$
E(X_i)=E(X_j)=\mu_N,
$$

podemos escrever a covariância como

$$
\operatorname{Cov}(X_i,X_j)
=
E\left[
(X_i-\mu_N)(X_j-\mu_N)
\right].
$$

Na amostragem aleatória simples sem reposição, qualquer par ordenado de **unidades distintas** da população possui a mesma probabilidade de ocupar as posições $i$ e $j$.

Se $J_i$ e $J_j$ representam os índices das unidades selecionadas nessas posições, então, para $r\neq s$,

$$
P(J_i=r,J_j=s)
=
\frac{1}{N}\frac{1}{N-1}
=
\frac{1}{N(N-1)}.
$$

Como

$$
X_i=a_{J_i}
\qquad\text{e}\qquad
X_j=a_{J_j},
$$

temos

$$
\begin{aligned}
\operatorname{Cov}(X_i,X_j)
&=
\sum_{r\neq s}
(a_r-\mu_N)(a_s-\mu_N)
P(J_i=r,J_j=s)\\
&=
\frac{1}{N(N-1)}
\sum_{r\neq s}
(a_r-\mu_N)(a_s-\mu_N).
\end{aligned}
$$

Agora utilizamos a identidade

$$
\left[
\sum_{r=1}^N(a_r-\mu_N)
\right]^2
=
\sum_{r=1}^N(a_r-\mu_N)^2
+
\sum_{r\neq s}
(a_r-\mu_N)(a_s-\mu_N).
$$

Pela definição de $\mu_N$,

$$
\sum_{r=1}^N(a_r-\mu_N)=0.
$$

Portanto,

$$
\sum_{r\neq s}
(a_r-\mu_N)(a_s-\mu_N)
=
-
\sum_{r=1}^N(a_r-\mu_N)^2.
$$

Como

$$
\sigma_N^2
=
\frac{1}{N}
\sum_{r=1}^N(a_r-\mu_N)^2,
$$

segue que

$$
\sum_{r=1}^N(a_r-\mu_N)^2
=
N\sigma_N^2.
$$

Substituindo na expressão da covariância,

$$
\begin{aligned}
\operatorname{Cov}(X_i,X_j)
&=
\frac{1}{N(N-1)}
\left(
-N\sigma_N^2
\right)\\
&=
-\frac{\sigma_N^2}{N-1}.
\end{aligned}
$$

Logo,

$$
\operatorname{Cov}(X_i,X_j)
=
-\frac{\sigma_N^2}{N-1},
\qquad i\neq j.
$$

:::

::: {.callout-important title="Resultado — Momentos da média amostral"}

Na amostragem aleatória simples sem reposição,

$$
E(\overline X)=\mu_N
$$

e

$$
\operatorname{Var}(\overline X)
=
\frac{\sigma_N^2}{n}
\frac{N-n}{N-1}.
$$

O fator

$$
\frac{N-n}{N-1}
$$

é denominado **correção de população finita para a variância**. Para o erro-padrão, o fator correspondente é

$$
\sqrt{\frac{N-n}{N-1}}.
$$

[@rice2007mathematical, seção 7.3.1, pp. 203--210; @cox2006principles, seção 9.2, pp. 179--181]

:::

::: {.callout-note collapse="true" title="Demonstração — Momentos da média amostral"}

Pela definição da média amostral,

$$
\overline X
=
\frac{1}{n}
\sum_{i=1}^n X_i.
$$

Usando a linearidade da esperança,

$$
\begin{aligned}
E(\overline X)
&=
E\left(
\frac{1}{n}
\sum_{i=1}^n X_i
\right)\\
&=
\frac{1}{n}
\sum_{i=1}^n E(X_i).
\end{aligned}
$$

Como, para qualquer posição da amostra,

$$
E(X_i)=\mu_N,
$$

segue que

$$
\begin{aligned}
E(\overline X)
&=
\frac{1}{n}
\sum_{i=1}^n \mu_N\\
&=
\frac{1}{n}n\mu_N\\
&=
\mu_N.
\end{aligned}
$$

Para obter a variância, temos

$$
\operatorname{Var}(\overline X)
=
\frac{1}{n^2}
\operatorname{Var}
\left(
\sum_{i=1}^n X_i
\right).
$$

A variância de uma soma pode ser escrita como

$$
\operatorname{Var}
\left(
\sum_{i=1}^n X_i
\right)
=
\sum_{i=1}^n
\operatorname{Var}(X_i)
+
2
\sum_{i<j}
\operatorname{Cov}(X_i,X_j).
$$

Dos resultados anteriores,

$$
\operatorname{Var}(X_i)=\sigma_N^2
$$

e, para $i\neq j$,

$$
\operatorname{Cov}(X_i,X_j)
=
-\frac{\sigma_N^2}{N-1}.
$$

Há

$$
\binom{n}{2}
=
\frac{n(n-1)}{2}
$$

pares de posições distintas com $i<j$. Portanto,

$$
\begin{aligned}
\operatorname{Var}(\overline X)
&=
\frac{1}{n^2}
\left[
n\sigma_N^2
+
2\binom{n}{2}
\left(
-\frac{\sigma_N^2}{N-1}
\right)
\right]\\
&=
\frac{1}{n^2}
\left[
n\sigma_N^2
-
n(n-1)
\frac{\sigma_N^2}{N-1}
\right].
\end{aligned}
$$

Colocando $n\sigma_N^2$ em evidência,

$$
\begin{aligned}
\operatorname{Var}(\overline X)
&=
\frac{n\sigma_N^2}{n^2}
\left[
1-\frac{n-1}{N-1}
\right]\\
&=
\frac{\sigma_N^2}{n}
\left[
1-\frac{n-1}{N-1}
\right].
\end{aligned}
$$

Como

$$
1-\frac{n-1}{N-1}
=
\frac{N-n}{N-1},
$$

obtemos

$$
\operatorname{Var}(\overline X)
=
\frac{\sigma_N^2}{n}
\frac{N-n}{N-1}.
$$

Portanto, a correção de população finita surge diretamente das covariâncias negativas entre posições distintas da amostra.

:::


::: {.callout-note title="Observação — Duas convenções para a variância da população finita"}

Neste capítulo, definimos

$$
\sigma_N^2
=
\frac{1}{N}
\sum_{j=1}^N
(a_j-\mu_N)^2.
$$

Outra convenção encontrada na literatura utiliza o denominador $N-1$:

$$
\sigma_F^2
=
\frac{1}{N-1}
\sum_{j=1}^N
(a_j-\mu_N)^2.
$$

As duas definições estão relacionadas por

$$
\sigma_F^2
=
\frac{N}{N-1}\sigma_N^2.
$$

Com essa segunda convenção, a variância da média amostral pode ser escrita como

$$
\operatorname{Var}(\overline X)
=
\left(
1-\frac{n}{N}
\right)
\frac{\sigma_F^2}{n}.
$$

Essa expressão é equivalente a

$$
\operatorname{Var}(\overline X)
=
\frac{\sigma_N^2}{n}
\frac{N-n}{N-1}.
$$

Por isso, ao consultar diferentes referências, é importante verificar qual definição de variância da população finita está sendo utilizada [@rice2007mathematical, seção 7.3.1; @cox2006principles, seção 9.2].

:::

::: {.callout-note title="Interpretação — Fração amostral"}
Quando $n/N$ é pequeno, a correção de população finita é próxima de $1$, e o erro-padrão fica próximo de $\sigma_N/\sqrt{n}$. Quando uma fração apreciável da população é observada, a amostragem sem reposição reduz a incerteza em relação à amostragem com reposição [@rice2007mathematical, seção 7.3.1; @cox2006principles, seção 9.2].
:::

::: {.callout-note title="Modelo i.i.d. e amostragem sem reposição"}
Os dois referenciais produzem estruturas probabilísticas distintas.

No **modelo i.i.d.**, as observações possuem a mesma distribuição e são independentes. Para a média amostral,

$$
\operatorname{Var}(\overline X)
=
\frac{\sigma^2}{n}.
$$

Na **amostragem aleatória simples sem reposição** de uma população finita, as observações possuem a mesma distribuição marginal, mas são dependentes. Para $i\neq j$,

$$
\operatorname{Cov}(X_i,X_j)
=
-\frac{\sigma_N^2}{N-1},
$$

e

$$
\operatorname{Var}(\overline X)
=
\frac{\sigma_N^2}{n}
\frac{N-n}{N-1}.
$$

Portanto, a distribuição amostral de uma estatística depende não apenas da estatística escolhida, mas também do mecanismo que gera a amostra.
:::

## Construção de uma distribuição amostral por enumeração {#sec-u2-enumeracao}

Quando a população e o tamanho amostral são pequenos, a distribuição amostral pode ser obtida enumerando todas as amostras possíveis e calculando a estatística em cada uma delas [@ramachandran2021r, seção 4.1, pp. 148--151; @chihara2022, seção 4.2, pp. 82--85].

::: {.callout-tip title="Exemplo — Média de uma população finita"}

Considere a população

$$
\mathcal U
=
\{3{,}8;3{,}9;4{,}0;4{,}1\}
$$

em km/L e amostras de tamanho

$$
n=2.
$$

Determine:

1. a distribuição amostral de $\overline X$ com reposição;
2. $E(\overline X)$ e $\operatorname{Var}(\overline X)$;
3. a distribuição amostral de $\overline X$ sem reposição;
4. como a ausência de reposição altera a variância da média.

:::

::: {.callout-note collapse="true" title="Resolução — Distribuição de $\overline X$ com e sem reposição"}

Com reposição, existem $4^2=16$ amostras ordenadas equiprováveis. A distribuição de $\overline{X}$ é

| $\overline{x}$ | $3{,}80$ | $3{,}85$ | $3{,}90$ | $3{,}95$ | $4{,}00$ | $4{,}05$ | $4{,}10$ |
|--------:|--------:|--------:|--------:|--------:|--------:|--------:|--------:|
|  Probabilidade |   $1/16$ |   $2/16$ |   $3/16$ |   $4/16$ |   $3/16$ |   $2/16$ |   $1/16$ |

A média e a variância populacionais são

$$\mu_N=3{,}95
\quad\text{e}\quad
\sigma_N^2=0{,}0125.
$$

Consequentemente,

$$E(\overline{X})=3{,}95
\quad\text{e}\quad
\operatorname{Var}(\overline{X})=\frac{0{,}0125}{2}=0{,}00625.
$$

Sem reposição, como a média amostral não depende da ordem em que as duas unidades são selecionadas, podemos enumerar os

$$
\binom{4}{2}=6
$$

subconjuntos equiprováveis. Se a amostra fosse representada de forma ordenada, haveria $4(3)=12$ sequências equiprováveis; cada subconjunto apareceria em duas ordens e produziria o mesmo valor de $\overline X$. Portanto, as duas formas de enumeração induzem a mesma distribuição amostral da média.

Os seis subconjuntos e suas médias são

| Amostra | $\overline{x}$ |
|:---:|---:|
| $(3{,}8;3{,}9)$ | $3{,}85$ |
| $(3{,}8;4{,}0)$ | $3{,}90$ |
| $(3{,}8;4{,}1)$ | $3{,}95$ |
| $(3{,}9;4{,}0)$ | $3{,}95$ |
| $(3{,}9;4{,}1)$ | $4{,}00$ |
| $(4{,}0;4{,}1)$ | $4{,}05$ |

Como cada amostra possui probabilidade $1/6$, a distribuição amostral de $\overline X$ é

| $\overline{x}$ | $3{,}85$ | $3{,}90$ | $3{,}95$ | $4{,}00$ | $4{,}05$ |
|---:|---:|---:|---:|---:|---:|
| Probabilidade | $1/6$ | $1/6$ | $2/6$ | $1/6$ | $1/6$ |

A esperança continua sendo

$$
E(\overline X)=3{,}95.
$$

e

$$
\operatorname{Var}(\overline{X})
=
\frac{0{,}0125}{2}\frac{4-2}{4-1}
=
0{,}004166\ldots.
$$

Observe que a esperança de $\overline X$ permaneceu igual a $3{,}95$ nos dois mecanismos de amostragem. O que mudou foi sua variância:

$$
0{,}00625
\qquad\longrightarrow\qquad
0{,}004166\ldots
$$

A razão entre essas variâncias é

$$
\frac{0{,}004166\ldots}{0{,}00625}
=
\frac{2}{3}
=
\frac{N-n}{N-1}.
$$

Nesse exemplo, portanto, a enumeração permite visualizar diretamente a correção de população finita: a ausência de reposição preserva a média da distribuição amostral, mas reduz sua variabilidade.

:::

::: {.callout-note title="Interpretação"}
A enumeração torna visível que a distribuição amostral é a distribuição dos valores de uma estatística sob repetição do plano amostral. Para populações grandes ou contínuas, a enumeração exata é inviável, sendo substituída por resultados analíticos, aproximações assintóticas ou simulação.
:::

## Somas, transformações e funções geradoras de momentos {#sec-u2-somas-transformacoes-fgm}

Muitas estatísticas de interesse podem ser expressas a partir de somas de variáveis aleatórias. A média amostral, por exemplo, é uma transformação da soma

$$
Y=\sum_{i=1}^n X_i,
\qquad
\overline X=\frac{Y}{n}.
$$

Assim, conhecer a distribuição de $Y$ permite obter a distribuição de $\overline X$ por uma transformação de variável.

No caso contínuo,

$$
f_{\overline X}(u)
=
n f_Y(nu),
$$

em que $u$ representa um possível valor de $\overline X$.

::: {.callout-note collapse="true" title="Derivação — Densidade de $\overline X$ por transformação de variável"}

Como

$$
\overline X
=
\frac Yn,
$$

a transformação inversa é

$$
Y=n\overline X.
$$

Se $u$ representa um possível valor de $\overline X$, o valor correspondente de $Y$ é

$$
y=nu.
$$

Além disso,

$$
\left|
\frac{dy}{du}
\right|
=
n.
$$

Pela fórmula de transformação de uma variável contínua,

$$
\begin{aligned}
f_{\overline X}(u)
&=
f_Y(nu)
\left|
\frac{d(nu)}{du}
\right|\\
&=
n f_Y(nu).
\end{aligned}
$$

Portanto,

$$
f_{\overline X}(u)
=
n f_Y(nu).
$$

:::

Uma forma de obter a distribuição de uma soma de variáveis independentes é a **convolução**.

Se $X_1$ e $X_2$ são variáveis aleatórias discretas independentes e

$$
Y=X_1+X_2,
$$

então

$$
P(Y=y)
=
\sum_x
P(X_1=x)P(X_2=y-x).
$$

No caso contínuo, se $X_1$ e $X_2$ possuem densidades $f_{X_1}$ e $f_{X_2}$,

$$
f_Y(y)
=
\int_{-\infty}^{\infty}
f_{X_1}(x)
f_{X_2}(y-x)\,dx.
$$

Para somas com mais de duas variáveis independentes, a convolução pode ser aplicada sucessivamente.

Outra possibilidade é utilizar funções geradoras de momentos. Quando a FGM existe em uma vizinhança de zero, ela determina unicamente a distribuição da variável aleatória. Além disso, para variáveis independentes, a FGM de uma soma é obtida pelo produto das FGMs individuais. Essas propriedades frequentemente permitem reconhecer diretamente a distribuição de uma soma [@larsen2012, seções 3.8 e 3.12; @rice2007mathematical, seção 4.5; @kerns2010, seção 5.4].

::: {.callout-tip title="Exemplo — Convolução de duas variáveis Bernoulli"}

Considere

$$
X_1,X_2
\overset{\mathrm{iid}}{\sim}
\operatorname{Ber}(p)
$$

e

$$
Y=X_1+X_2.
$$

Obtenha a função de probabilidade de $Y$ por convolução e identifique sua distribuição.

:::

::: {.callout-note collapse="true" title="Resolução — Soma de duas variáveis Bernoulli por convolução"}

Os valores possíveis de $Y$ são $0$, $1$ e $2$.

Para $Y=0$,

$$
\begin{aligned}
P(Y=0)
&=
P(X_1=0,X_2=0)\\
&=
(1-p)^2.
\end{aligned}
$$

Para $Y=1$,

$$
\begin{aligned}
P(Y=1)
&=
P(X_1=0,X_2=1)
+
P(X_1=1,X_2=0)\\
&=
2p(1-p).
\end{aligned}
$$

Finalmente,

$$
P(Y=2)
=
P(X_1=1,X_2=1)
=
p^2.
$$

Os três casos podem ser reunidos em uma única expressão. Para que $Y=y$, exatamente $y$ das duas variáveis Bernoulli devem assumir o valor $1$. Existem

$$
\binom{2}{y}
$$

formas de escolher quais posições correspondem a esses sucessos. Cada configuração possui probabilidade

$$
p^y(1-p)^{2-y}.
$$

Portanto,

$$
P(Y=y)
=
\binom{2}{y}
p^y(1-p)^{2-y},
\qquad
y=0,1,2.
$$

Portanto,

$$
Y\sim\operatorname{Bin}(2,p).
$$

A convolução mostra diretamente como a distribuição binomial surge da soma de variáveis Bernoulli independentes.

:::

::: {.callout-note title="Propriedade — FGM da soma e da média"}
Para variáveis aleatórias independentes,

$$
M_{\sum X_i}(t)
=
\prod_{i=1}^nM_{X_i}(t).
$$

Se, adicionalmente, $X_1,\ldots,X_n$ são identicamente distribuídas com FGM $M_X(t)$, então

$$
M_{\overline X}(t)
=
\left[
M_X\left(\frac{t}{n}\right)
\right]^n.
$$

Essas identidades permitem reconhecer distribuições amostrais exatas a partir das funções geradoras de momentos das variáveis que compõem a amostra. As propriedades gerais da FGM, de somas independentes e de identificação de distribuições são revisadas em @sec-prelim-fgm, @sec-prelim-fgm-soma e @sec-prelim-fgm-identificacao [@larsen2012, seção 3.12; @rice2007mathematical, seção 4.5].
:::

::: {.callout-tip title="Exemplo — Média de variáveis Poisson"}

Considere

$$
X_1,\ldots,X_n
\overset{\mathrm{iid}}{\sim}
\operatorname{Poisson}(\lambda)
$$

e defina

$$
Y=\sum_{i=1}^nX_i.
$$

Utilize a função geradora de momentos para obter a distribuição de $Y$ e, a partir dela, caracterizar a distribuição da média amostral

$$
\overline X=\frac Yn.
$$

:::

::: {.callout-note collapse="true" title="Resolução — Soma Poisson e distribuição da média amostral"}

Para

$$
X_i\sim\operatorname{Poisson}(\lambda),
$$

a função geradora de momentos é

$$
M_X(t)
=
\exp\left\{
\lambda(e^t-1)
\right\}.
$$

Como as observações são independentes,

$$
\begin{aligned}
M_Y(t)
&=
\prod_{i=1}^nM_{X_i}(t)\\
&=
\left[
\exp\left\{
\lambda(e^t-1)
\right\}
\right]^n\\
&=
\exp\left\{
n\lambda(e^t-1)
\right\}.
\end{aligned}
$$

Essa expressão coincide com a FGM de uma variável Poisson com parâmetro $n\lambda$. Portanto,

$$
Y
=
\sum_{i=1}^nX_i
\sim
\operatorname{Poisson}(n\lambda).
$$

Como

$$
\overline X=\frac Yn,
$$

a distribuição de $\overline X$ é obtida por uma mudança de escala da distribuição de $Y$. Seus valores possíveis são

$$
0,\frac1n,\frac2n,\ldots,
$$

e

$$
P\left(
\overline X=\frac{k}{n}
\right)
=
P(Y=k)
=
e^{-n\lambda}
\frac{(n\lambda)^k}{k!},
\qquad
k=0,1,\ldots.
$$

Assim, $\overline X$ não possui distribuição Poisson, embora seja uma transformação de uma variável Poisson.

Além disso,

$$
E(\overline X)
=
\frac1nE(Y)
=
\lambda
$$

e

$$
\operatorname{Var}(\overline X)
=
\frac1{n^2}\operatorname{Var}(Y)
=
\frac{\lambda}{n}.
$$

A derivação utiliza as propriedades de FGM de somas independentes e de identificação de distribuições apresentadas em @sec-prelim-fgm-soma e @sec-prelim-fgm-identificacao.

:::




::: {.callout-tip title="Exemplo — Média de variáveis normais"}

Se

$$
X_1,\ldots,X_n
\overset{\mathrm{iid}}{\sim}
N(\mu,\sigma^2),
$$

utilize a função geradora de momentos para obter a distribuição exata de

$$
\overline X.
$$

Antes de abrir a resolução, tente identificar:

1. a FGM de cada $X_i$;
2. a FGM de $\overline X$;
3. a distribuição reconhecida a partir da FGM obtida.

:::

::: {.callout-note collapse="true" title="Resolução — Distribuição de $\overline X$ pela FGM no modelo normal"}

Para uma variável normal,

$$
M_X(t)
=
\exp\left(
\mu t+\frac{\sigma^2t^2}{2}
\right).
$$

Como

$$
\overline X
=
\frac1n
\sum_{i=1}^nX_i,
$$

e as observações são independentes,

$$
\begin{aligned}
M_{\overline X}(t)
&=
\prod_{i=1}^n
M_X\left(\frac tn\right)\\
&=
\left[
\exp\left(
\frac{\mu t}{n}
+
\frac{\sigma^2t^2}{2n^2}
\right)
\right]^n\\
&=
\exp\left(
\mu t
+
\frac{\sigma^2t^2}{2n}
\right).
\end{aligned}
$$

A FGM de uma variável normal com média $m$ e variância $v$ tem a forma

$$
M(t)
=
\exp\left(
mt+\frac{vt^2}{2}
\right).
$$

Comparando essa expressão com

$$
M_{\overline X}(t)
=
\exp\left(
\mu t
+
\frac{\sigma^2t^2}{2n}
\right),
$$

identificamos

$$
m=\mu
\qquad\text{e}\qquad
v=\frac{\sigma^2}{n}.
$$

Como a FGM, quando existe em uma vizinhança de zero, determina unicamente a distribuição, concluímos que

$$
\overline X
\sim
N\left(
\mu,\frac{\sigma^2}{n}
\right).
$$

Essa dedução por FGM é apresentada em tratamentos clássicos de transformações e somas de variáveis aleatórias [@larsen2012, seção 3.12; @rice2007mathematical, capítulos 4 e 6].

:::

::: {.callout-tip title="Exemplo — Média de variáveis gama"}

Adote a parametrização por forma $\alpha$ e escala $\beta$ e suponha

$$
X_1,\ldots,X_n
\overset{\mathrm{iid}}{\sim}
\operatorname{Gama}(\alpha,\beta).
$$

Utilize a função geradora de momentos para obter a distribuição de

$$
\overline X.
$$

:::

::: {.callout-note collapse="true" title="Resolução — Distribuição de $\overline X$ pela FGM no modelo gama"}

Para

$$
X_i
\sim
\operatorname{Gama}(\alpha,\beta),
$$

a FGM é

$$
M_X(t)
=
(1-\beta t)^{-\alpha},
\qquad
t<\frac1\beta.
$$

Como

$$
\overline X
=
\frac1n
\sum_{i=1}^nX_i,
$$

temos

$$
\begin{aligned}
M_{\overline X}(t)
&=
\left[
M_X\left(\frac tn\right)
\right]^n\\
&=
\left[
\left(
1-\frac{\beta t}{n}
\right)^{-\alpha}
\right]^n\\
&=
\left(
1-\frac{\beta t}{n}
\right)^{-n\alpha}.
\end{aligned}
$$

Essa é a FGM de uma distribuição gama com forma

$$
n\alpha
$$

e escala

$$
\frac{\beta}{n}.
$$

Logo,

$$
\overline X
\sim
\operatorname{Gama}
\left(
n\alpha,\frac{\beta}{n}
\right).
$$

Como verificação, para uma variável

$$
X_i\sim\operatorname{Gama}(\alpha,\beta),
$$

temos

$$
E(X_i)=\alpha\beta
\qquad\text{e}\qquad
\operatorname{Var}(X_i)=\alpha\beta^2.
$$

A distribuição obtida para $\overline X$ fornece

$$
E(\overline X)
=
(n\alpha)\frac{\beta}{n}
=
\alpha\beta
=
E(X_i)
$$

e

$$
\operatorname{Var}(\overline X)
=
(n\alpha)
\left(
\frac{\beta}{n}
\right)^2
=
\frac{\alpha\beta^2}{n}
=
\frac{\operatorname{Var}(X_i)}{n}.
$$

Portanto, a distribuição exata obtida pela FGM é coerente com os resultados gerais para a média amostral.

A conclusão usa a FGM da distribuição gama e a regra de escala [@larsen2012, seções 3.12 e 4.6; @ramachandran2021r, capítulos 3--4].

:::

Como caso particular, considere uma distribuição exponencial parametrizada pela média,

$$
X_i
\overset{\mathrm{iid}}{\sim}
\operatorname{Exp}(\mu),
\qquad
E(X_i)=\mu.
$$

Como uma exponencial com média $\mu$ corresponde a uma distribuição gama com forma $1$ e escala $\mu$,

$$
\sum_{i=1}^nX_i
\sim
\operatorname{Gama}(n,\mu)
$$

e

$$
\overline X
\sim
\operatorname{Gama}
\left(
n,\frac{\mu}{n}
\right).
$$

## Distribuição amostral da média {#sec-u2-media-amostral}

::: {.callout-important title="Resultado — Média amostral"}
Para uma amostra i.i.d. com

$$
E(X_i)=\mu
\qquad\text{e}\qquad
\operatorname{Var}(X_i)=\sigma^2<\infty,
$$

temos

$$
E(\overline X)=\mu
$$

e

$$
\operatorname{Var}(\overline X)
=
\frac{\sigma^2}{n}.
$$

Consequentemente,

$$
\operatorname{EP}(\overline X)
=
\frac{\sigma}{\sqrt n}.
$$

Se a população é normal, então, para todo $n\geq1$,

$$
\overline X
\sim
N\left(
\mu,\frac{\sigma^2}{n}
\right).
$$

Os dois primeiros momentos são válidos para qualquer população com variância finita; a distribuição normal exata exige normalidade da população [@casella2011inferencia, teorema 5.2.6 e seção 5.3.1; @ramachandran2021r, teorema 4.1.1; @kerns2010, seção 8.2; @chihara2022, apêndices A.5--A.6].
:::

::: {.callout-note collapse="true" title="Demonstração — Momentos e distribuição da média amostral"}

Pela definição,

$$
\overline X
=
\frac1n
\sum_{i=1}^nX_i.
$$

Pela linearidade da esperança,

$$
\begin{aligned}
E(\overline X)
&=
\frac1n
\sum_{i=1}^nE(X_i)\\
&=
\frac1n(n\mu)\\
&=
\mu.
\end{aligned}
$$

Observe que, até aqui, a independência não foi necessária: a igualdade

$$
E(\overline X)=\mu
$$

decorre apenas da linearidade da esperança e do fato de as observações possuírem a mesma média.

A independência torna-se importante no cálculo da variância, pois faz com que as covariâncias entre observações distintas sejam nulas. A expressão geral para a variância de combinações lineares é apresentada em @sec-prelim-variancia-combinacoes. Assim,

$$
\begin{aligned}
\operatorname{Var}(\overline X)
&=
\operatorname{Var}
\left(
\frac1n
\sum_{i=1}^nX_i
\right)\\
&=
\frac1{n^2}
\sum_{i=1}^n
\operatorname{Var}(X_i)\\
&=
\frac1{n^2}
(n\sigma^2)\\
&=
\frac{\sigma^2}{n}.
\end{aligned}
$$

Portanto,

$$
\operatorname{EP}(\overline X)
=
\sqrt{
\operatorname{Var}(\overline X)
}
=
\frac{\sigma}{\sqrt n}.
$$

Se, adicionalmente,

$$
X_i\sim N(\mu,\sigma^2),
$$

a média amostral é uma combinação linear de variáveis normais independentes. Logo, também é normal. Utilizando a média e a variância obtidas acima,

$$
\overline X
\sim
N\left(
\mu,\frac{\sigma^2}{n}
\right).
$$

:::

::: {.callout-note title="Interpretação — Efeito do tamanho amostral"}
O erro-padrão decresce à taxa $n^{-1/2}$. Para reduzir o erro-padrão pela metade, é necessário multiplicar o tamanho da amostra por quatro. O aumento de $n$ reduz a variabilidade da média, mas não corrige viés de seleção, dependência não modelada ou erros sistemáticos de mensuração [@rice2007mathematical, seção 7.3.1, pp. 206--207].
:::

::: {.callout-tip title="Exemplo — Níveis de colesterol"}

Suponha que os níveis de colesterol sejam distribuídos como

$$
X\sim N(210,37^2)\ \text{mg/dL}.
$$

Para amostras de tamanho

$$
n=10,
$$

determine:

1. a distribuição de $\overline X$;
2. o erro-padrão de $\overline X$;
3. uma região contendo os $95\%$ centrais da distribuição individual;
4. uma região contendo os $95\%$ centrais da distribuição de $\overline X$.

Compare as amplitudes das duas regiões.

:::

::: {.callout-note collapse="true" title="Resolução — Distribuição e erro-padrão da média no modelo normal"}

Como a população é normal,

$$
\overline X
\sim
N\left(
210,\frac{37^2}{10}
\right).
$$

O erro-padrão é

$$
\operatorname{EP}(\overline X)
=
\frac{37}{\sqrt{10}}
\approx
11{,}70.
$$

Os $95\%$ centrais da distribuição individual estão aproximadamente em

$$
210\pm1{,}96(37)
=
(137{,}48;282{,}52).
$$

Para a média amostral,

$$
210
\pm
1{,}96
\frac{37}{\sqrt{10}}
\approx
(187{,}07;232{,}93).
$$

A região correspondente à média amostral é consideravelmente mais estreita porque

$$
\operatorname{DP}(\overline X)
=
\frac{\sigma}{\sqrt n}
<
\sigma.
$$

Assim, as médias de amostras de tamanho $10$ apresentam menor variabilidade do que as observações individuais.

:::

::: {.callout-note title="Intervalo de probabilidade e intervalo de confiança"}
Os intervalos apresentados neste exemplo descrevem regiões centrais de distribuições conhecidas. Eles não são intervalos de confiança, pois $\mu$ e $\sigma$ foram tratados como conhecidos. Um intervalo de confiança é um procedimento inferencial aleatório cuja probabilidade de cobertura é definida sob repetição amostral e, portanto, não se confunde com uma região central calculada para uma distribuição com parâmetros conhecidos.
:::

### Diferença de médias de duas amostras independentes

Considere duas amostras independentes,

$$
X_1,\ldots,X_n,
\qquad
Y_1,\ldots,Y_m,
$$

tais que

$$
E(X_i)=\mu_1,
\qquad
\operatorname{Var}(X_i)=\sigma_1^2
$$

e

$$
E(Y_j)=\mu_2,
\qquad
\operatorname{Var}(Y_j)=\sigma_2^2.
$$

A diferença entre as médias amostrais é a estatística

$$
D=\overline X-\overline Y.
$$

Suas esperança e variância são

$$
E(D)
=
\mu_1-\mu_2
$$

e, pela independência entre as amostras,

$$
\operatorname{Var}(D)
=
\frac{\sigma_1^2}{n}
+
\frac{\sigma_2^2}{m}.
$$

::: {.callout-note collapse="true" title="Derivação — Média e variância da diferença de médias"}

Pela linearidade da esperança,

$$
\begin{aligned}
E(D)
&=
E(\overline X-\overline Y)\\
&=
E(\overline X)-E(\overline Y)\\
&=
\mu_1-\mu_2.
\end{aligned}
$$

Para a variância,

$$
\begin{aligned}
\operatorname{Var}(D)
&=
\operatorname{Var}(\overline X-\overline Y)\\
&=
\operatorname{Var}(\overline X)
+
\operatorname{Var}(\overline Y)
-
2\operatorname{Cov}(\overline X,\overline Y).
\end{aligned}
$$

Como as duas amostras são independentes,

$$
\operatorname{Cov}(\overline X,\overline Y)=0.
$$

Além disso,

$$
\operatorname{Var}(\overline X)
=
\frac{\sigma_1^2}{n}
$$

e

$$
\operatorname{Var}(\overline Y)
=
\frac{\sigma_2^2}{m}.
$$

Portanto,

$$
\operatorname{Var}(D)
=
\frac{\sigma_1^2}{n}
+
\frac{\sigma_2^2}{m}.
$$

:::

::: {.callout-important title="Resultado — Duas populações normais"}

Se

$$
X_1,\ldots,X_n
\overset{\mathrm{iid}}{\sim}
N(\mu_1,\sigma_1^2)
$$

e

$$
Y_1,\ldots,Y_m
\overset{\mathrm{iid}}{\sim}
N(\mu_2,\sigma_2^2),
$$

com as duas amostras independentes, então

$$
\overline X-\overline Y
\sim
N\left(
\mu_1-\mu_2,\,
\frac{\sigma_1^2}{n}
+
\frac{\sigma_2^2}{m}
\right).
$$

A normalidade é exata porque $\overline X$ e $\overline Y$ são variáveis normais independentes.

:::

## Lei dos Grandes Números {#sec-u2-lgn}

A Lei dos Grandes Números descreve o comportamento da média amostral quando o tamanho da amostra aumenta. Uma formulação em contexto probabilístico mais geral é apresentada em @sec-prelim-lgn.

No estudo das distribuições amostrais, seu papel é mostrar como a distribuição de $\overline X_n$ se concentra progressivamente em torno da média populacional $\mu$ à medida que $n$ aumenta.

::: {.callout-important title="Aplicação — Concentração da média amostral"}
Se $X_1,X_2,\ldots$ são i.i.d.,

$$
E(X_i)=\mu
\quad\text{e}\quad
\operatorname{Var}(X_i)=\sigma^2<\infty,
$$

então, para todo $\varepsilon>0$,

$$
P\left(
|\overline X_n-\mu|>\varepsilon
\right)
\longrightarrow0,
$$

isto é,

$$
\overline X_n\xrightarrow{p}\mu.
$$

Assim, à medida que $n$ aumenta, a distribuição amostral de $\overline X_n$ concentra progressivamente sua massa em torno da média populacional [@rice2007mathematical, seção 5.2, pp. 177--181].
:::

::: {.callout-note collapse="true" title="Demonstração via desigualdade de Chebyshev"}

Como

$$
E(\overline X_n)=\mu
$$

e

$$
\operatorname{Var}(\overline X_n)
=
\frac{\sigma^2}{n},
$$

a desigualdade de Chebyshev fornece

$$
P\left(
|\overline X_n-\mu|>\varepsilon
\right)
\leq
\frac{
\operatorname{Var}(\overline X_n)
}{
\varepsilon^2
}.
$$

Portanto,

$$
P\left(
|\overline X_n-\mu|>\varepsilon
\right)
\leq
\frac{\sigma^2}{n\varepsilon^2}
\longrightarrow0.
$$

Logo,

$$
\overline X_n\xrightarrow{p}\mu.
$$

:::

::: {.callout-tip title="Exemplo — Frequência relativa"}
Se

$$
X_1,X_2,\ldots
\overset{\mathrm{iid}}{\sim}
\operatorname{Ber}(p),
$$

então

$$
\widehat p_n
=
\overline X_n
=
\frac{1}{n}
\sum_{i=1}^nX_i
$$

é a frequência relativa de sucessos.

Como $E(X_i)=p$, a Lei dos Grandes Números implica

$$
\widehat p_n
\xrightarrow{p}
p.
$$

Assim, a proporção amostral concentra-se em torno da proporção populacional conforme o tamanho amostral aumenta.
:::

## Teorema Central do Limite {#sec-u2-tcl}

O Teorema Central do Limite fornece uma aproximação para a forma da distribuição amostral de somas e médias quando o tamanho da amostra aumenta. Uma formulação em contexto probabilístico mais geral é apresentada em @sec-prelim-tcl.

Para uma amostra i.i.d. com

$$
E(X_i)=\mu
\quad\text{e}\quad
0<\sigma^2=\operatorname{Var}(X_i)<\infty,
$$

temos a convergência

$$
Z_n
=
\frac{
\sqrt n(\overline X_n-\mu)
}{
\sigma
}
\xrightarrow{d}
N(0,1).
$$

A partir dessa convergência, para valores suficientemente grandes de $n$, a distribuição de $\overline X_n$ pode ser aproximada por uma distribuição normal com a mesma média e a mesma variância:

$$
\overline X_n
\overset{\cdot}{\sim}
N\left(
\mu,\frac{\sigma^2}{n}
\right).
$$

Da mesma forma,

$$
\sum_{i=1}^nX_i
\overset{\cdot}{\sim}
N(n\mu,n\sigma^2).
$$

### Diferença de médias em grandes amostras {.unnumbered}

O mesmo princípio pode ser aplicado à diferença de médias de duas amostras independentes.

Considere

$$
X_1,\ldots,X_n
\overset{\mathrm{iid}}{\sim}
F_1
$$

e

$$
Y_1,\ldots,Y_m
\overset{\mathrm{iid}}{\sim}
F_2,
$$

com as duas amostras independentes e

$$
E(X_i)=\mu_1,
\qquad
\operatorname{Var}(X_i)=\sigma_1^2<\infty,
$$

$$
E(Y_j)=\mu_2,
\qquad
\operatorname{Var}(Y_j)=\sigma_2^2<\infty.
$$

Quando $n$ e $m$ aumentam, o Teorema Central do Limite fornece

$$
\frac{
(\overline X-\overline Y)-(\mu_1-\mu_2)
}{
\sqrt{
\sigma_1^2/n+\sigma_2^2/m
}
}
\xrightarrow{d}
N(0,1),
$$

quando $\min(n,m)\to\infty$.

Consequentemente, para amostras suficientemente grandes,

$$
\overline X-\overline Y
\overset{\cdot}{\sim}
N\left(
\mu_1-\mu_2,\,
\frac{\sigma_1^2}{n}
+
\frac{\sigma_2^2}{m}
\right).
$$

Esse resultado deve ser distinguido daquele obtido anteriormente para duas populações normais. Se as duas populações são normais, a distribuição acima é **exata para quaisquer tamanhos amostrais**. Para populações gerais com variâncias finitas, ela constitui uma **aproximação assintótica** baseada no Teorema Central do Limite.

Neste texto, o símbolo

$$
\overset{\cdot}{\sim}
$$

significa **“tem distribuição aproximadamente igual a”**. Ele não representa convergência em distribuição. A convergência é indicada por

$$
\xrightarrow{d}.
$$

As expressões com $\overset{\cdot}{\sim}$ são formas operacionais de utilizar o TCL para aproximar distribuições amostrais em grandes amostras [@chihara2022, seção 4.3, pp. 85--93; @kerns2010, seção 8.3; @rice2007mathematical, seção 5.3].

::: {.callout-warning title="Observação — O que converge"}
A variável que converge em distribuição é a versão **padronizada**,

$$
\frac{
\sqrt n(\overline X_n-\mu)
}{
\sigma
}.
$$

Não se deve afirmar que $\overline X_n$ converge em distribuição para

$$
N\left(
\mu,\frac{\sigma^2}{n}
\right),
$$

pois essa distribuição também depende de $n$. Pela Lei dos Grandes Números,

$$
\overline X_n\xrightarrow{p}\mu.
$$

A distribuição normal com variância $\sigma^2/n$ é uma **aproximação da distribuição de $\overline X_n$ para cada $n$ suficientemente grande**, e não seu limite em distribuição.
:::

::: {.callout-note title="Lei dos Grandes Números e Teorema Central do Limite"}
A Lei dos Grandes Números e o Teorema Central do Limite descrevem aspectos diferentes do comportamento da média amostral.

A **Lei dos Grandes Números** estabelece que

$$
\overline X_n
\xrightarrow{p}
\mu,
$$

mostrando que a média amostral se concentra em torno da média populacional à medida que $n$ aumenta.

O **Teorema Central do Limite** descreve a escala e a forma das flutuações de $\overline X_n$ em torno de $\mu$. Depois de centralizar e multiplicar por $\sqrt n$,

$$
\frac{
\sqrt n(\overline X_n-\mu)
}{
\sigma
}
\xrightarrow{d}
N(0,1).
$$

Assim, a LGN descreve a **concentração** da média amostral, enquanto o TCL descreve a **distribuição aproximada de seus desvios em relação a $\mu$**, após a padronização adequada.
:::

::: {.callout-warning title="Observação — Não existe uma regra universal $n\\geq30$"}
A qualidade da aproximação normal depende da assimetria, do peso das caudas, da existência de momentos, da natureza discreta ou contínua da população e da precisão desejada. Distribuições fortemente assimétricas ou com caudas pesadas podem exigir amostras muito maiores. O diagnóstico deve considerar o modelo e, quando possível, simulações ou limites de erro [@chihara2022, seção 4.3.3, p. 92].
:::

### Padronização com variância estimada {#sec-u2-padronizacao-variancia-estimada}

A padronização fornecida diretamente pelo TCL utiliza o desvio-padrão populacional $\sigma$. Em problemas inferenciais, entretanto, $\sigma$ frequentemente é desconhecido. Nesse caso, podemos examinar o que ocorre quando ele é substituído pelo desvio-padrão amostral $S$.

Para uma amostra i.i.d. com $0<\sigma^2<\infty$,

$$
S^2\xrightarrow{p}\sigma^2
$$

e, consequentemente,

$$
S\xrightarrow{p}\sigma.
$$

::: {.callout-note collapse="true" title="Derivação de $S^2\xrightarrow{p}\sigma^2$"}

A variância amostral pode ser escrita como

$$
S^2
=
\frac{n}{n-1}
\left[
\frac{1}{n}
\sum_{i=1}^nX_i^2
-
\overline X_n^2
\right].
$$

Como $E(X_i^2)<\infty$, a Lei dos Grandes Números fornece

$$
\frac{1}{n}
\sum_{i=1}^nX_i^2
\xrightarrow{p}
E(X^2)
$$

e

$$
\overline X_n
\xrightarrow{p}
\mu.
$$

Pelo teorema do mapeamento contínuo, apresentado em @sec-prelim-mapeamento-continuo,

$$
\overline X_n^2
\xrightarrow{p}
\mu^2.
$$

Logo,

$$
\frac{1}{n}
\sum_{i=1}^nX_i^2
-
\overline X_n^2
\xrightarrow{p}
E(X^2)-\mu^2
=
\sigma^2.
$$

Como

$$
\frac{n}{n-1}\longrightarrow1,
$$

o lema de Slutsky, apresentado em @sec-prelim-slutsky, fornece

$$
S^2\xrightarrow{p}\sigma^2.
$$

Finalmente, como $\sigma>0$ e a função raiz quadrada é contínua,

$$
S\xrightarrow{p}\sigma.
$$

:::

Combinando $S\xrightarrow{p}\sigma$ com o TCL, o lema de Slutsky fornece [@lauritzen2023fundamentals, apêndice A.2.2]

$$
\frac{
\overline X_n-\mu
}{
S/\sqrt n
}
\xrightarrow{d}
N(0,1).
$$

::: {.callout-warning title="Observação — Resultado exato e resultado assintótico"}
Para amostras normais, a estatística acima possui exatamente distribuição $t_{n-1}$. Para populações não normais, sua distribuição é apenas assintoticamente normal; não é, em geral, exatamente $t_{n-1}$ [@larsen2012, capítulo 7; @rice2007mathematical, capítulo 6].
:::

## Distribuição amostral da proporção {#sec-u2-proporcao-amostral}

Retomando o modelo Bernoulli utilizado no @sec-fundamentos-inferencia, considere

$$
X_1,\ldots,X_n
\overset{\mathrm{iid}}{\sim}
\operatorname{Ber}(p).
$$

Se

$$
Y
=
\sum_{i=1}^nX_i,
$$

então

$$
Y
\sim
\operatorname{Bin}(n,p)
$$

e a proporção amostral pode ser escrita como

$$
\widehat p
=
\overline X
=
\frac{Y}{n}.
$$

Como

$$
E(Y)=np
\qquad\text{e}\qquad
\operatorname{Var}(Y)=np(1-p),
$$

segue que

$$
E(\widehat p)=p
$$

e

$$
\operatorname{Var}(\widehat p)
=
\frac{p(1-p)}{n}.
$$

A distribuição exata de $\widehat p$ é discreta e é induzida pela distribuição binomial de $Y$:

$$
P\left(
\widehat p=\frac{k}{n}
\right)
=
P(Y=k)
=
\binom{n}{k}
p^k(1-p)^{n-k},
\qquad
k=0,\ldots,n.
$$

### Proporção em uma população finita {#sec-u2-proporcao-pop-finita .unnumbered}

Considere uma população finita de tamanho $N$, com $M$ unidades que apresentam a característica de interesse. A proporção populacional é

$$
p=\frac{M}{N}.
$$

Se uma amostra aleatória simples de tamanho $n$ é selecionada sem reposição e $Y$ representa o número de unidades da amostra que apresentam essa característica, então

$$
Y
\sim
\operatorname{Hiper}(N,M,n).
$$

A proporção amostral é

$$
\widehat p
=
\frac{Y}{n}.
$$

Além disso,

$$
E(\widehat p)=p
$$

e

$$
\operatorname{Var}(\widehat p)
=
\frac{p(1-p)}{n}
\frac{N-n}{N-1}.
$$

::: {.callout-note collapse="true" title="Derivação — Distribuição hipergeométrica e momentos de $\widehat p$"}

Para observar exatamente $y$ unidades com a característica, precisamos escolher

$$
y
$$

das $M$ unidades que possuem a característica e

$$
n-y
$$

das $N-M$ unidades restantes.

O número de amostras com essa composição é

$$
\binom My
\binom{N-M}{n-y}.
$$

Como uma amostragem aleatória simples atribui a mesma probabilidade às

$$
\binom Nn
$$

amostras possíveis de tamanho $n$,

$$
P(Y=y)
=
\frac{
\binom My
\binom{N-M}{n-y}
}{
\binom Nn
},
$$

que é a função de probabilidade da distribuição hipergeométrica. Esse modelo é revisado em @sec-prelim-hipergeometrica.

Para obter os momentos de $\widehat p$, não precisamos recalculá-los diretamente a partir da função de probabilidade hipergeométrica. Podemos utilizar o resultado para médias amostrais obtido em @sec-u2-aas-sem-reposicao.

A ideia é representar a presença ou ausência da característica por uma variável indicadora. Para a $r$-ésima unidade da população, defina

$$
a_r=
\begin{cases}
1, & \text{se possui a característica},\\
0, & \text{caso contrário}.
\end{cases}
$$

Nessa população binária,

$$
\mu_N=p
$$

e

$$
\sigma_N^2
=
p(1-p).
$$

A proporção amostral é exatamente a média amostral desses indicadores:

$$
\widehat p
=
\overline X.
$$

Essa igualdade é a ponte entre os dois resultados: estudar a proporção amostral equivale a estudar a média amostral de uma população composta por zeros e uns.

Aplicando os resultados para a média sob amostragem aleatória simples sem reposição obtidos em @sec-u2-aas-sem-reposicao,

$$
E(\widehat p)=p
$$

e

$$
\operatorname{Var}(\widehat p)
=
\frac{p(1-p)}{n}
\frac{N-n}{N-1}.
$$

Como

$$
Y=n\widehat p,
$$

segue também que

$$
E(Y)=np
$$

e

$$
\operatorname{Var}(Y)
=
np(1-p)
\frac{N-n}{N-1}.
$$

:::

A estatística de contagem

$$
Y
=
n\widehat p
$$

possui distribuições diferentes nos dois referenciais de geração da amostra.

No modelo Bernoulli i.i.d.,

$$
Y
\sim
\operatorname{Bin}(n,p),
$$

enquanto, na amostragem aleatória simples sem reposição de uma população finita com $M$ unidades que apresentam a característica,

$$
Y
\sim
\operatorname{Hiper}(N,M,n).
$$

A diferença também aparece na variância de $\widehat p$: no caso sem reposição, surge a correção de população finita

$$
\frac{N-n}{N-1}.
$$

::: {.callout-tip title="Exemplo — Urna do experimento físico"}

Na urna de @sec-fundamentos-inferencia há

$$
N=2400
$$

bolas, das quais

$$
M=900
$$

são vermelhas.

Para estudar teoricamente a distribuição amostral da proporção, suponha agora que a seleção de $n=50$ bolas possa ser representada por uma **amostragem aleatória simples sem reposição**. Sob esse modelo probabilístico,

Determine:

1. a proporção populacional de bolas vermelhas;
2. $E(\widehat p)$;
3. $\operatorname{Var}(\widehat p)$;
4. o erro-padrão de $\widehat p$.

:::

::: {.callout-note collapse="true" title="Resolução — Proporção amostral em uma população finita"}

A proporção populacional é

$$
p
=
\frac{900}{2400}
=
0{,}375.
$$

Na amostragem sem reposição,

$$
E(\widehat p)=p,
$$

portanto

$$
E(\widehat p)=0{,}375.
$$

A variância é

$$
\begin{aligned}
\operatorname{Var}(\widehat p)
&=
\frac{p(1-p)}{n}
\frac{N-n}{N-1}\\
&=
\frac{0{,}375(0{,}625)}{50}
\frac{2400-50}{2400-1}\\
&\approx
0{,}00459.
\end{aligned}
$$

Consequentemente,

$$
\operatorname{EP}(\widehat p)
=
\sqrt{
\operatorname{Var}(\widehat p)
}
\approx
0{,}0678.
$$

A correção de população finita reduz ligeiramente a variabilidade de $\widehat p$ em relação ao modelo Bernoulli i.i.d. com o mesmo valor de $p$ e o mesmo tamanho amostral.

:::

No modelo Bernoulli i.i.d., para $0<p<1$,

$$
\frac{
\widehat p-p
}{
\sqrt{p(1-p)/n}
}
\xrightarrow{d}
N(0,1).
$$

Como

$$
\widehat p
=
\frac{Y}{n},
$$

em que

$$
Y
=
\sum_{i=1}^nX_i
\sim
\operatorname{Bin}(n,p),
$$

o mesmo resultado pode ser escrito como

$$
\frac{
Y-np
}{
\sqrt{np(1-p)}
}
\xrightarrow{d}
N(0,1).
$$

### Aproximação normal da binomial {#sec-u2-aprox-normal-binomial}

A convergência acima fornece a justificativa assintótica para aproximar a distribuição binomial por uma distribuição normal. Para $n$ suficientemente grande,

$$
Y
\overset{\cdot}{\sim}
N\bigl(np,np(1-p)\bigr).
$$

Essa expressão aproxima a distribuição de $Y$ para valores grandes de $n$; ela não afirma que $Y$ converge em distribuição para uma normal cuja média e variância dependem de $n$.

::: {.callout-note collapse="true" title="Derivação — Aproximação normal da binomial a partir do TCL"}

Considere

$$
X_1,\ldots,X_n
\overset{\mathrm{iid}}{\sim}
\operatorname{Ber}(p).
$$

Para cada observação,

$$
E(X_i)=p
$$

e

$$
\operatorname{Var}(X_i)=p(1-p).
$$

O Teorema Central do Limite fornece

$$
\frac{
\sqrt n(\overline X_n-p)
}{
\sqrt{p(1-p)}
}
\xrightarrow{d}
N(0,1).
$$

Como

$$
Y=n\overline X_n,
$$

temos

$$
\sqrt n(\overline X_n-p)
=
\frac{Y-np}{\sqrt n}.
$$

Portanto,

$$
\frac{
Y-np
}{
\sqrt{np(1-p)}
}
\xrightarrow{d}
N(0,1).
$$

Para grandes valores de $n$, isso permite aproximar a variável padronizada binomial por uma normal padrão:

$$
\frac{
Y-np
}{
\sqrt{np(1-p)}
}
\overset{\cdot}{\sim}
N(0,1).
$$

Desfazendo a padronização, obtemos a forma operacional

$$
Y
\overset{\cdot}{\sim}
N\bigl(np,np(1-p)\bigr).
$$

:::

Como a binomial é discreta e a normal é contínua, uma aproximação direta associa massas de probabilidade localizadas nos inteiros a áreas sob uma curva contínua. A **correção de continuidade** procura compensar essa diferença.

Por exemplo,

$$
P(Y\leq k)
\approx
\Phi\left(
\frac{k+0{,}5-np}{\sqrt{np(1-p)}}
\right),
$$

e

$$
P(Y\geq k)
\approx
1-
\Phi\left(
\frac{k-0{,}5-np}{\sqrt{np(1-p)}}
\right).
$$

::: {.callout-note collapse="true" title="Origem da correção de continuidade"}

A variável binomial assume apenas valores inteiros. A probabilidade

$$
P(Y=k)
$$

corresponde a uma massa concentrada no ponto $k$.

Na aproximação contínua, essa massa é representada pela área de um intervalo de largura $1$ centrado em $k$:

$$
k-\frac12
<
y
<
k+\frac12.
$$

Assim, o evento discreto

$$
Y\leq k
$$

é aproximado, na normal contínua, por

$$
Y^*
\leq
k+\frac12,
$$

em que

$$
Y^*
\sim
N\bigl(np,np(1-p)\bigr).
$$

Logo,

$$
\begin{aligned}
P(Y\leq k)
&\approx
P\left(
Y^*\leq k+\frac12
\right)\\
&=
\Phi\left(
\frac{
k+0{,}5-np
}{
\sqrt{np(1-p)}
}
\right).
\end{aligned}
$$

Da mesma forma,

$$
Y\geq k
$$

é aproximado pelo evento contínuo

$$
Y^*
\geq
k-\frac12,
$$

o que fornece

$$
P(Y\geq k)
\approx
1-
\Phi\left(
\frac{
k-0{,}5-np
}{
\sqrt{np(1-p)}
}
\right).
$$

:::

::: {.callout-note title="Interpretação — Condições práticas"}

A aproximação é assintoticamente justificada quando $p$ é fixado em

$$
0<p<1
$$

e $n$ cresce. Em aplicações com tamanho amostral finito, sua qualidade depende principalmente de quão concentrada ou assimétrica é a distribuição binomial.

Condições como

$$
np\geq5
\qquad\text{e}\qquad
n(1-p)\geq5,
$$

ou versões mais conservadoras com limite $10$, são apenas diagnósticos heurísticos. Elas não constituem hipóteses do TCL nem garantem uma precisão fixa para todos os valores de $p$ e todos os tipos de probabilidade de cauda [@chihara2022, seção 4.3.3, p. 92].

:::

::: {.callout-tip title="Exemplo — Aproximação normal de uma probabilidade binomial"}

Sob um modelo Bernoulli i.i.d., suponha

$$
p=0{,}53
\qquad\text{e}\qquad
n=1000.
$$

Se $Y$ representa o número de sucessos na amostra, calcule aproximadamente

$$
P(Y<500)
$$

utilizando a aproximação normal com correção de continuidade.

Antes de abrir a resolução, identifique:

1. a média e o desvio-padrão da distribuição binomial;
2. o limite contínuo correspondente ao evento $Y<500$;
3. a padronização necessária para utilizar a normal padrão.

:::

::: {.callout-note collapse="true" title="Resolução — Aproximação normal com correção de continuidade"}

Temos

$$
Y
\sim
\operatorname{Bin}(1000,0{,}53).
$$

Logo,

$$
E(Y)
=
np
=
530
$$

e

$$
\begin{aligned}
\operatorname{DP}(Y)
&=
\sqrt{np(1-p)}\\
&=
\sqrt{
1000(0{,}53)(0{,}47)
}\\
&\approx
15{,}78.
\end{aligned}
$$

Como

$$
Y<500
$$

equivale, para uma variável inteira, a

$$
Y\leq499,
$$

a correção de continuidade utiliza o limite

$$
499{,}5.
$$

Assim,

$$
\begin{aligned}
P(Y<500)
&=
P(Y\leq499)\\
&\approx
P(Y^*\leq499{,}5),
\end{aligned}
$$

em que

$$
Y^*
\sim
N(530,15{,}78^2).
$$

Padronizando,

$$
\begin{aligned}
P(Y<500)
&\approx
\Phi\left(
\frac{
499{,}5-530
}{
15{,}78
}
\right)\\
&\approx
\Phi(-1{,}93)\\
&\approx
0{,}027.
\end{aligned}
$$

Portanto, sob o modelo assumido, a probabilidade de observar menos de $500$ sucessos é aproximadamente

$$
0{,}027.
$$

:::

## Distribuição amostral da variância

Para $n\geq2$, considere

$$S^2=\frac{1}{n-1}\sum_{i=1}^n(X_i-\overline{X})^2.$$

Se $X_1,\ldots,X_n$ são i.i.d. e $\operatorname{Var}(X_i)=\sigma^2<\infty$, então

$$E(S^2)=\sigma^2.$$

Essa igualdade mostra que a distribuição amostral de $S^2$ está centrada em $\sigma^2$ [@casella2011inferencia, teorema 5.2.6; @ramachandran2021r, seção 4.1; @rice2007mathematical, capítulo 6].

::: {.callout-note collapse="true" title="Demonstração — Esperança da variância amostral"}

Utilize a identidade

$$
\sum_{i=1}^n
(X_i-\overline X)^2
=
\sum_{i=1}^n
(X_i-\mu)^2
-
n(\overline X-\mu)^2.
$$

Tomando esperanças,

$$
E\left[
\sum_{i=1}^n
(X_i-\overline X)^2
\right]
=
\sum_{i=1}^n
E[(X_i-\mu)^2]
-
nE[(\overline X-\mu)^2].
$$

Como

$$
E[(X_i-\mu)^2]=\sigma^2
$$

e

$$
E[(\overline X-\mu)^2]
=
\operatorname{Var}(\overline X)
=
\frac{\sigma^2}{n},
$$

temos

$$
E\left[
\sum_{i=1}^n
(X_i-\overline X)^2
\right]
=
n\sigma^2-\sigma^2
=
(n-1)\sigma^2.
$$

Portanto, a soma dos quadrados dos desvios em relação à média amostral possui esperança

$$
(n-1)\sigma^2.
$$

Isso explica o papel do denominador $n-1$ na definição de $S^2$: ao dividir essa soma por $n-1$, obtemos uma estatística cuja esperança é exatamente $\sigma^2$.

Assim,

$$
E(S^2)
=
\frac{1}{n-1}
(n-1)\sigma^2
=
\sigma^2.
$$
:::

### Variância de $S^2$ em uma população geral

Se o quarto momento central

$$\mu_4=E[(X-\mu)^4]$$

é finito, então

$$\operatorname{Var}(S^2)
=
\frac{1}{n}
\left[
\mu_4-
\frac{n-3}{n-1}\sigma^4
\right].
$$

::: {.callout-note collapse="true" title="Demonstração — Variância de $S^2$ em uma população geral"}
Defina $Y_i=X_i-\mu$ e

$$A=\sum_{i=1}^nY_i^2,
\qquad
B=\frac{1}{n}\left(\sum_{i=1}^nY_i\right)^2.
$$

Como

$$
Q
=
\sum_{i=1}^n(X_i-\overline X)^2
=
A-B
=
(n-1)S^2,
$$

podemos obter $\operatorname{Var}(S^2)$ a partir de $E(Q^2)$. Como

$$
Q^2
=
A^2-2AB+B^2,
$$

precisamos calcular separadamente $E(A^2)$, $E(AB)$ e $E(B^2)$.

Comecemos por $A^2$. Como

$$
A=\sum_{i=1}^nY_i^2,
$$

temos

$$
A^2
=
\sum_{i=1}^nY_i^4
+
2\sum_{i<j}Y_i^2Y_j^2.
$$

Usando a independência e

$$
E(Y_i^2)=\sigma^2,
\qquad
E(Y_i^4)=\mu_4,
$$

segue que

$$
\begin{aligned}
E(A^2)
&=
n\mu_4
+
2\binom n2\sigma^4\\
&=
n\mu_4+n(n-1)\sigma^4.
\end{aligned}
$$

Agora, escreva

$$
C=\sum_{i=1}^nY_i.
$$

Como

$$
B=\frac{C^2}{n}
$$

e

$$
C^2
=
A+
2\sum_{i<j}Y_iY_j,
$$

temos

$$
AB
=
\frac1nA^2
+
\frac2n
A\sum_{i<j}Y_iY_j.
$$

O segundo termo possui esperança nula. De fato, como $E(Y_i)=0$ e as variáveis são independentes, cada produto resultante contém pelo menos um fator de média zero. Portanto,

$$
E(AB)
=
\frac1nE(A^2)
=
\mu_4+(n-1)\sigma^4.
$$

Finalmente,

$$
B^2
=
\frac{C^4}{n^2}.
$$

Na expansão de $C^4$, os termos com esperança não nula são aqueles em que os quatro fatores correspondem ao mesmo índice ou aparecem em pares. Assim,

$$
E(C^4)
=
n\mu_4
+
3n(n-1)\sigma^4.
$$

Logo,

$$
\begin{aligned}
E(B^2)
&=
\frac1{n^2}
E(C^4)\\
&=
\frac{\mu_4}{n}
+
\frac{3(n-1)}{n}\sigma^4.
\end{aligned}
$$

Consequentemente,

$$E(Q^2)
=
\frac{(n-1)^2}{n}\mu_4
+
\frac{(n-1)(n^2-2n+3)}{n}\sigma^4.
$$

Dividindo por $(n-1)^2$, obtemos

$$E[(S^2)^2]
=
\frac{\mu_4}{n}
+
\frac{n^2-2n+3}{n(n-1)}\sigma^4.
$$

Como $E(S^2)=\sigma^2$, segue que

$$
\operatorname{Var}(S^2)
=E[(S^2)^2]-\sigma^4
=
\frac{1}{n}
\left[
\mu_4-
\frac{n-3}{n-1}\sigma^4
\right].
$$
:::

Portanto, a variância de $S^2$ depende do quarto momento da população. No modelo normal,

$$
\mu_4=3\sigma^4,
$$

e a expressão geral se reduz a

$$
\operatorname{Var}(S^2)
=
\frac{2\sigma^4}{n-1}.
$$

Esse caso também pode ser obtido diretamente da distribuição qui-quadrado de $(n-1)S^2/\sigma^2$ [@casella2011inferencia, exercício 5.10].

Até aqui, estudamos propriedades de $S^2$ que não exigem normalidade, exceto quando essa hipótese foi explicitamente utilizada. Sob o modelo normal, é possível avançar além dos momentos e obter a **distribuição exata** de transformações envolvendo $\overline X$ e $S^2$.

## Distribuições derivadas do modelo normal

As distribuições $\chi^2$, $t$ e $F$ surgem de transformações de variáveis normais e desempenham papel central na inferência exata para médias e variâncias [@rice2007mathematical, capítulo 6; @larsen2012, capítulos 7 e 9; @ramachandran2021r, seção 4.2].

### Distribuição qui-quadrado

::: {.callout-important title="Definição — Distribuição $\\chi^2$"}
Se $Z_1,\ldots,Z_\nu$ são independentes e $Z_j\sim N(0,1)$, então

$$W=\sum_{j=1}^{\nu}Z_j^2\sim\chi^2_\nu.$$

O parâmetro $\nu$ é o número de graus de liberdade [@rice2007mathematical, seção 6.2; @ramachandran2021r, seção 4.2].
:::

Se $W\sim\chi^2_\nu$, então

$$
E(W)=\nu,
\qquad
\operatorname{Var}(W)=2\nu.
$$

::: {.callout-note collapse="true" title="Derivação da média e da variância da distribuição $\chi^2$"}

Pela definição,

$$
W
=
\sum_{j=1}^{\nu}Z_j^2,
$$

em que

$$
Z_j
\overset{\mathrm{iid}}{\sim}
N(0,1).
$$

Como

$$
E(Z_j^2)=1,
$$

temos

$$
E(W)
=
\sum_{j=1}^{\nu}E(Z_j^2)
=
\nu.
$$

Além disso,

$$
\operatorname{Var}(Z_j^2)
=
E(Z_j^4)-[E(Z_j^2)]^2.
$$

Para uma normal padrão,

$$
E(Z_j^4)=3,
$$

portanto

$$
\operatorname{Var}(Z_j^2)
=
3-1
=
2.
$$

Como os termos $Z_j^2$ são independentes,

$$
\operatorname{Var}(W)
=
\sum_{j=1}^{\nu}
\operatorname{Var}(Z_j^2)
=
2\nu.
$$

:::

::: {.callout-note collapse="true" title="Derivação — Momentos inversos da distribuição $\chi^2$"}

Os momentos inversos da distribuição qui-quadrado entram nas derivações dos momentos das distribuições $t$ e $F$.

Se

$$
W\sim\chi^2_\nu,
$$

sua densidade é

$$
f_W(w)
=
\frac{
1
}{
2^{\nu/2}\Gamma(\nu/2)
}
w^{\nu/2-1}e^{-w/2},
\qquad
w>0.
$$

Para $0<r<\nu/2$,

$$
\begin{aligned}
E(W^{-r})
&=
\int_0^\infty
w^{-r}f_W(w)\,dw\\
&=
\frac{1}{
2^{\nu/2}\Gamma(\nu/2)
}
\int_0^\infty
w^{\nu/2-r-1}
e^{-w/2}\,dw.
\end{aligned}
$$

Reconhecendo a integral gama,

$$
\int_0^\infty
w^{a-1}e^{-w/2}\,dw
=
2^a\Gamma(a),
$$

obtemos

$$
E(W^{-r})
=
2^{-r}
\frac{
\Gamma(\nu/2-r)
}{
\Gamma(\nu/2)
}.
$$

Para $r=1$, se $\nu>2$,

$$
E\left(\frac1W\right)
=
\frac1{\nu-2}.
$$

Para $r=2$, se $\nu>4$,

$$
E\left(\frac1{W^2}\right)
=
\frac1{(\nu-2)(\nu-4)}.
$$

Os dois casos fornecem exatamente os momentos inversos necessários nas derivações das distribuições $t$ e $F$.

:::

### Independência entre média e variância {#sec-u2-independencia-media-variancia}

::: {.callout-important title="Teorema — Independência no modelo normal"}
Se

$$
X_1,\ldots,X_n
\overset{\mathrm{iid}}{\sim}
N(\mu,\sigma^2),
$$

então

$$
\overline X
\ \perp\!\!\!\perp\
S^2.
$$

A independência entre a média e a variância amostrais é uma propriedade especial do modelo normal [@casella2011inferencia, teorema 5.3.1; @larsen2012, apêndice 7.A.2; @rice2007mathematical, seção 6.3].
:::

::: {.callout-note collapse="true" title="Demonstração da independência entre $\overline X$ e $S^2$"}

A demonstração utiliza duas etapas:

1. estabelecer a independência entre $\overline X$ e o vetor de resíduos;
2. escrever $S^2$ como uma função apenas desses resíduos.

Na primeira etapa, utilizamos uma propriedade específica da distribuição normal: combinações lineares conjuntamente normais com covariância nula são independentes. As relações entre covariância e independência são revisadas em @sec-prelim-covariancia, e as transformações lineares de variáveis normais em @sec-prelim-normal-transformacoes [@casella2011inferencia, lema 5.3.3].

Considere os $n-1$ resíduos

$$
R_i
=
X_i-\overline X,
\qquad
i=2,\ldots,n.
$$

Como

$$
\overline X
=
\frac1n\sum_{j=1}^nX_j,
$$

temos, para cada $i=2,\ldots,n$,

$$
\begin{aligned}
\operatorname{Cov}
(\overline X,R_i)
&=
\operatorname{Cov}(\overline X,X_i)
-
\operatorname{Var}(\overline X)\\
&=
\frac{\sigma^2}{n}
-
\frac{\sigma^2}{n}\\
&=
0.
\end{aligned}
$$

A média $\overline X$ e os resíduos $R_2,\ldots,R_n$ são combinações lineares das variáveis normais independentes $X_1,\ldots,X_n$. Portanto,

$$
\overline X
\perp\!\!\!\perp
(R_2,\ldots,R_n).
$$

Além disso,

$$
X_1-\overline X
=
-\sum_{i=2}^n
(X_i-\overline X),
$$

de modo que

$$
S^2
=
\frac1{n-1}
\left[
\left(
\sum_{i=2}^nR_i
\right)^2
+
\sum_{i=2}^nR_i^2
\right].
$$

Portanto, $S^2$ é uma função apenas de $R_2,\ldots,R_n$. Como $\overline X$ é independente desse vetor de resíduos,

$$
\overline X
\perp\!\!\!\perp
S^2.
$$
:::

::: {.callout-warning title="Observação — Especificidade do modelo normal"}
A independência entre $\overline X$ e $S^2$ é uma propriedade especial da distribuição normal. Ela não vale, em geral, para outras populações.
:::

### Distribuição da variância amostral no modelo normal {#sec-u2-variancia-normal}

Se

$$
X_1,\ldots,X_n
\overset{\mathrm{iid}}{\sim}
N(\mu,\sigma^2),
$$

então

::: {.callout-important title="Resultado — Distribuição da variância amostral no modelo normal"}

$$
\frac{(n-1)S^2}{\sigma^2}
\sim
\chi^2_{n-1}.
$$

Esse resultado é específico do modelo normal [@casella2011inferencia, teorema 5.3.1; @rice2007mathematical, seções 6.2--6.3; @larsen2012, capítulo 7; @ramachandran2021r, seção 4.2].
:::

::: {.callout-note collapse="true" title="Demonstração — Distribuição de $S^2$ no modelo normal"}

A ideia da demonstração é mostrar que, ao acrescentarmos uma nova observação à amostra, a soma de quadrados associada à variância recebe um novo componente independente com distribuição $\chi^2_1$. Assim, os graus de liberdade aumentam de um em um.

Para formalizar essa ideia, utilizamos uma identidade recursiva para a variância amostral, seguindo a estratégia de Casella e Berger.

Denote por $\overline X_k$ e $S_k^2$ a média e a variância amostrais calculadas a partir das primeiras $k$ observações. Para $k\geq2$, vale a identidade

$$
kS_{k+1}^2
=
(k-1)S_k^2
+
\frac{k}{k+1}
\left(
X_{k+1}-\overline X_k
\right)^2.
$$

Comecemos pelo caso de uma amostra de tamanho $2$. Temos

$$
S_2^2
=
\frac{(X_2-X_1)^2}{2}.
$$

Como

$$
\frac{X_2-X_1}{\sigma\sqrt{2}}
\sim
N(0,1),
$$

segue que

$$
\frac{S_2^2}{\sigma^2}
\sim
\chi^2_1.
$$

Suponha agora, por indução, que, para algum $k\geq2$,

$$
\frac{(k-1)S_k^2}{\sigma^2}
\sim
\chi^2_{k-1}.
$$

Como

$$
X_{k+1}-\overline X_k
\sim
N\left(
0,
\sigma^2\frac{k+1}{k}
\right),
$$

temos

$$
\frac{k}{k+1}
\frac{
\left(X_{k+1}-\overline X_k\right)^2
}{
\sigma^2
}
\sim
\chi^2_1.
$$

Pelo resultado de @sec-u2-independencia-media-variancia, $\overline X_k$ e $S_k^2$ são independentes no modelo normal. Além disso, $X_{k+1}$ é independente de todas as funções das primeiras $k$ observações.

Consequentemente, $S_k^2$ é independente do vetor

$$
(\overline X_k,X_{k+1}),
$$

e, portanto, também é independente da função

$$
X_{k+1}-\overline X_k.
$$

Assim, os dois termos da decomposição são independentes.

Assim,

$$
\frac{kS_{k+1}^2}{\sigma^2}
=
\frac{(k-1)S_k^2}{\sigma^2}
+
\frac{k}{k+1}
\frac{
\left(X_{k+1}-\overline X_k\right)^2
}{
\sigma^2
}
\sim
\chi^2_{k-1}+\chi^2_1
=
\chi^2_k.
$$

Por indução,

$$
\frac{(n-1)S^2}{\sigma^2}
\sim
\chi^2_{n-1}.
$$

Essa é a estratégia utilizada na demonstração do Teorema 5.3.1 de Casella e Berger. O passo indutivo utiliza a independência entre a média e a variância amostrais estabelecida em @sec-u2-independencia-media-variancia.

:::

::: {.callout-note title="Interpretação dos graus de liberdade"}

Os **graus de liberdade** representam o número de componentes independentes de variação que permanecem disponíveis depois que são consideradas as restrições impostas pelo problema ou os parâmetros estimados a partir dos dados.

Essa interpretação aparece naturalmente na distribuição qui-quadrado. Se

$$
Z_1,\ldots,Z_\nu
\overset{\mathrm{iid}}{\sim}
N(0,1),
$$

então

$$
\sum_{j=1}^{\nu}Z_j^2
\sim
\chi^2_\nu.
$$

Nesse caso, $\nu$ é o número de componentes normais independentes que contribuem para a soma de quadrados. Considere agora uma amostra $(X_1,\ldots,X_n)$. Os desvios em relação à média amostral satisfazem

$$
\sum_{i=1}^n(X_i-\overline X)=0.
$$

Logo, os $n$ desvios não podem variar independentemente: depois que $(n-1)$ deles são determinados, o último fica completamente definido pela restrição acima. Por essa razão, a soma de quadrados

$$
\sum_{i=1}^n(X_i-\overline X)^2
$$

possui $(n-1)$ graus de liberdade. No modelo normal,

$$
\frac{(n-1)S^2}{\sigma^2}
\sim
\chi^2_{n-1}.
$$

:::

::: {.callout-note collapse="true" title="Aprofundamento — Graus de liberdade e restrições lineares"}

A ideia observada nos desvios em relação à média pode ser generalizada: em muitos problemas, os graus de liberdade correspondem ao número de componentes de variação que permanecem depois da imposição de restrições independentes.

No caso da variância amostral, partimos de $n$ desvios,

$$
X_1-\overline X,\ldots,X_n-\overline X,
$$

mas eles satisfazem uma restrição linear,

$$
\sum_{i=1}^n(X_i-\overline X)=0.
$$

Por isso, apenas $n-1$ desses desvios podem variar livremente.

Essa interpretação por restrições lineares será retomada posteriormente em outros procedimentos estatísticos. Entretanto, nem todo número chamado de graus de liberdade deve ser interpretado literalmente como uma contagem de observações independentes; em alguns métodos aproximados, ele funciona como um parâmetro de calibração.

:::

### Distribuição $t$ de Student {#sec-u2-t-student}

Os resultados anteriores permitem estudar o que ocorre quando o desvio-padrão populacional $\sigma$, presente na padronização normal da média, é substituído pelo desvio-padrão amostral $S$. Essa substituição conduz à distribuição $t$ de Student.

::: {.callout-important title="Definição — Distribuição $t$"}
Se

$$Z\sim N(0,1),
\qquad
W\sim\chi^2_\nu,
$$

são independentes, então

$$T=\frac{Z}{\sqrt{W/\nu}}\sim t_\nu.
$$

Essa construção define a distribuição $t$ de Student [@casella2011inferencia, definição 5.3.4; @rice2007mathematical, seção 6.2; @larsen2012, seções 7.2--7.3].
:::

A densidade é

$$f_T(t)
=
\frac{\Gamma((\nu+1)/2)}{\sqrt{\nu\pi}\,\Gamma(\nu/2)}
\left(1+\frac{t^2}{\nu}\right)^{-(\nu+1)/2},
\qquad -\infty<t<\infty.
$$

A distribuição é simétrica em torno de zero e possui caudas mais pesadas que a normal padrão. Além disso,

$$
E(T)=0
\qquad(\nu>1)
$$

e

$$
\operatorname{Var}(T)
=
\frac{\nu}{\nu-2}
\qquad(\nu>2).
$$

::: {.callout-note collapse="true" title="Derivação — Densidade da distribuição $t$"}

Pela definição,

$$
T
=
\frac{Z}{\sqrt{W/\nu}},
$$

com

$$
Z\sim N(0,1),
\qquad
W\sim\chi^2_\nu,
$$

independentes.

Para obter a densidade, mantemos $W$ como segunda variável e aplicamos o método de transformação multivariada e jacobiano revisado em @sec-prelim-transformacoes-jacobiano. Considere a transformação

$$
T
=
\frac{Z}{\sqrt{W/\nu}},
\qquad
Q=W.
$$

A transformação inversa é

$$
Z
=
T\sqrt{\frac Q\nu},
\qquad
W=Q.
$$

Seu jacobiano é

$$
\left|
\frac{
\partial(z,w)
}{
\partial(t,q)
}
\right|
=
\sqrt{\frac q\nu}.
$$

Como $Z$ e $W$ são independentes,

$$
f_{T,Q}(t,q)
=
f_Z\left(
t\sqrt{\frac q\nu}
\right)
f_W(q)
\sqrt{\frac q\nu},
\qquad
q>0.
$$

Portanto,

$$
f_T(t)
=
\int_0^\infty
f_Z\left(
t\sqrt{\frac q\nu}
\right)
f_W(q)
\sqrt{\frac q\nu}
\,dq.
$$

Substituindo as densidades normal e qui-quadrado,

$$
\begin{aligned}
f_T(t)
={}&
\frac{
1
}{
\sqrt{2\pi}\,
2^{\nu/2}\Gamma(\nu/2)\sqrt{\nu}
}\\
&\times
\int_0^\infty
q^{(\nu+1)/2-1}
\exp\left[
-\frac q2
\left(
1+\frac{t^2}{\nu}
\right)
\right]
\,dq.
\end{aligned}
$$

A integral é do tipo gama. Efetuando a integração, obtém-se

$$
f_T(t)
=
\frac{
\Gamma((\nu+1)/2)
}{
\sqrt{\nu\pi}\,
\Gamma(\nu/2)
}
\left(
1+\frac{t^2}{\nu}
\right)^{-(\nu+1)/2}.
$$

A forma depende apenas de $t^2$, portanto a distribuição é simétrica em torno de zero.

:::

::: {.callout-note collapse="true" title="Derivação — Média e variância da distribuição $t$"}

Pela simetria da distribuição, quando o primeiro momento existe, isto é, para $\nu>1$,

$$
E(T)=0.
$$

Para o segundo momento, usando a independência entre $Z$ e $W$,

$$
\begin{aligned}
E(T^2)
&=
E\left(
\frac{Z^2}{W/\nu}
\right)\\
&=
E(Z^2)
E\left(
\frac{\nu}{W}
\right).
\end{aligned}
$$

Como

$$
E(Z^2)=1
$$

e, para $W\sim\chi^2_\nu$,

$$
E\left(\frac1W\right)
=
\frac1{\nu-2},
\qquad
\nu>2,
$$

temos

$$
E(T^2)
=
\frac{\nu}{\nu-2}.
$$

Como $E(T)=0$,

$$
\operatorname{Var}(T)
=
\frac{\nu}{\nu-2}.
$$

A derivação da densidade segue a transformação utilizada em @casella2011inferencia [seção 5.3.2].

:::

Se

$$
T_\nu\sim t_\nu,
$$

então, quando $\nu\to\infty$,

$$
T_\nu
\xrightarrow{d}
N(0,1).
$$

::: {.callout-note collapse="true" title="Convergência da distribuição $t$ para a normal"}

Para cada $\nu$, considere

$$
T_\nu
=
\frac{Z}{\sqrt{W_\nu/\nu}},
$$

em que

$$
Z\sim N(0,1),
\qquad
W_\nu\sim\chi^2_\nu,
$$

e $Z$ e $W_\nu$ são independentes.

Como

$$
E(W_\nu)=\nu
$$

e

$$
\operatorname{Var}(W_\nu)=2\nu,
$$

temos

$$
E\left(\frac{W_\nu}{\nu}\right)=1
$$

e

$$
\operatorname{Var}
\left(
\frac{W_\nu}{\nu}
\right)
=
\frac{2}{\nu}.
$$

Pela desigualdade de Chebyshev, para todo $\varepsilon>0$,

$$
P\left(
\left|
\frac{W_\nu}{\nu}-1
\right|
>\varepsilon
\right)
\leq
\frac{2}{\nu\varepsilon^2}
\longrightarrow0.
$$

Portanto,

$$
\frac{W_\nu}{\nu}
\xrightarrow{P}
1.
$$

Pelo teorema do mapeamento contínuo, apresentado em @sec-prelim-mapeamento-continuo,

$$
\sqrt{\frac{W_\nu}{\nu}}
\xrightarrow{P}
1.
$$

Como $Z\sim N(0,1)$, o lema de Slutsky, apresentado em @sec-prelim-slutsky, fornece

$$
T_\nu
=
\frac{Z}{\sqrt{W_\nu/\nu}}
\xrightarrow{d}
Z.
$$

Logo,

$$
T_\nu
\xrightarrow{d}
N(0,1).
$$

:::

::: {.callout-important title="Resultado — Distribuição da média padronizada com variância estimada"}

No modelo normal,

$$
\frac{
\overline X-\mu
}{
S/\sqrt n
}
\sim
t_{n-1}.
$$

Esse resultado é exato para qualquer $n\geq2$ sob normalidade.
:::

::: {.callout-note collapse="true" title="Derivação da estatística $t$ no modelo normal"}

No modelo normal,

$$
Z
=
\frac{
\overline X-\mu
}{
\sigma/\sqrt n
}
\sim
N(0,1).
$$

Além disso, por @sec-u2-variancia-normal,

$$
W
=
\frac{(n-1)S^2}{\sigma^2}
\sim
\chi^2_{n-1}.
$$

Pela independência estabelecida em @sec-u2-independencia-media-variancia, $Z$ e $W$ são independentes.

Pela definição da distribuição $t$,

$$
\frac{
Z
}{
\sqrt{W/(n-1)}
}
\sim
t_{n-1}.
$$

Substituindo $Z$ e $W$,

$$
\frac{
\dfrac{\overline X-\mu}{\sigma/\sqrt n}
}{
\sqrt{
\dfrac{(n-1)S^2/\sigma^2}{n-1}
}
}
=
\frac{
\overline X-\mu
}{
S/\sqrt n
}.
$$

Portanto,

$$
\frac{\overline X-\mu}{S/\sqrt n}
\sim
t_{n-1}.
$$

A transformação mostra o papel da **studentização**: o parâmetro desconhecido $\sigma$ desaparece quando o desvio-padrão populacional é substituído por $S$. Sob normalidade, essa substituição modifica a distribuição da estatística padronizada de normal padrão para $t$ de Student com $n-1$ graus de liberdade.

:::

::: {.callout-tip title="Exemplo — Região central da distribuição $t$"}

Para uma amostra normal de tamanho

$$
n=10,
$$

temos

$$
T
=
\frac{\overline X-\mu}{S/\sqrt{10}}
\sim
t_9.
$$

Determine uma região simétrica em torno de zero que contenha

$$
95\%
$$

da distribuição de $T$.

:::

::: {.callout-note collapse="true" title="Resolução — Região central de uma distribuição $t_9$"}

Como a distribuição $t_9$ é simétrica, uma região central com probabilidade

$$
0{,}95
$$

deixa probabilidade total

$$
0{,}05
$$

fora do intervalo, distribuída igualmente entre as duas caudas.

Portanto, cada cauda possui probabilidade

$$
0{,}025.
$$

O limite superior é o quantil

$$
t_{0{,}975;9},
$$

definido por

$$
P(T\leq t_{0{,}975;9})
=
0{,}975.
$$

Assim,

$$
P\left(
-t_{0{,}975;9}
\leq
T
\leq
t_{0{,}975;9}
\right)
=
0{,}95.
$$

Como

$$
t_{0{,}975;9}
\approx
2{,}262,
$$

obtemos

$$
P\left(
-2{,}262
\leq
T
\leq
2{,}262
\right)
\approx
0{,}95.
$$

Esse cálculo descreve uma propriedade da distribuição amostral exata de $T$ [@larsen2012, seções 7.2--7.3; @rice2007mathematical, capítulo 6].

:::

### Distribuição $F$ {#sec-u2-f}

Enquanto a distribuição $t$ surge da combinação entre uma variável normal padrão e uma variável qui-quadrado independente, a distribuição $F$ surge da razão entre duas variáveis qui-quadrado independentes depois de cada uma ser dividida por seus respectivos graus de liberdade. Essa construção será utilizada para obter a distribuição da razão entre duas variâncias amostrais sob normalidade.

::: {.callout-important title="Definição — Distribuição $F$"}
Se $W_1\sim\chi^2_{\nu_1}$ e $W_2\sim\chi^2_{\nu_2}$ são independentes, então

$$F=\frac{W_1/\nu_1}{W_2/\nu_2}
\sim F_{\nu_1,\nu_2}.
$$

Essa razão de qui-quadrados independentes define a distribuição $F$ [@casella2011inferencia, definição 5.3.6; @rice2007mathematical, seção 6.2; @larsen2012, seção 9.3; @ramachandran2021r, seção 4.2].
:::

Se $F\sim F_{\nu_1,\nu_2}$, então

$$E(F)=\frac{\nu_2}{\nu_2-2},
\qquad \nu_2>2,
$$

e

$$
\operatorname{Var}(F)
=
\frac{
2\nu_2^2(\nu_1+\nu_2-2)
}{
\nu_1(\nu_2-2)^2(\nu_2-4)
},
\qquad
\nu_2>4.
$$

::: {.callout-note collapse="true" title="Derivação da média e da variância da distribuição $F$"}

Pela definição,

$$
F
=
\frac{W_1/\nu_1}{W_2/\nu_2}
=
\frac{W_1}{\nu_1}
\frac{\nu_2}{W_2},
$$

em que

$$
W_1\sim\chi^2_{\nu_1},
\qquad
W_2\sim\chi^2_{\nu_2},
$$

são independentes.

Como

$$
E(W_1)=\nu_1
$$

e, para $\nu_2>2$,

$$
E(W_2^{-1})
=
\frac1{\nu_2-2},
$$

a independência fornece

$$
\begin{aligned}
E(F)
&=
E\left(
\frac{W_1}{\nu_1}
\right)
E\left(
\frac{\nu_2}{W_2}
\right)\\
&=
1\cdot
\frac{\nu_2}{\nu_2-2}.
\end{aligned}
$$

Logo,

$$
E(F)
=
\frac{\nu_2}{\nu_2-2}.
$$

Para obter a variância, calculamos o segundo momento. Temos

$$
E(W_1^2)
=
\nu_1(\nu_1+2),
$$

e, para $\nu_2>4$,

$$
E(W_2^{-2})
=
\frac1{(\nu_2-2)(\nu_2-4)}.
$$

Portanto,

$$
\begin{aligned}
E(F^2)
&=
E\left[
\left(
\frac{W_1}{\nu_1}
\right)^2
\right]
E\left[
\left(
\frac{\nu_2}{W_2}
\right)^2
\right]\\
&=
\frac{\nu_1+2}{\nu_1}
\frac{\nu_2^2}
{(\nu_2-2)(\nu_2-4)}.
\end{aligned}
$$

Finalmente,

$$
\operatorname{Var}(F)
=
E(F^2)-[E(F)]^2,
$$

o que fornece

$$
\operatorname{Var}(F)
=
\frac{
2\nu_2^2(\nu_1+\nu_2-2)
}{
\nu_1(\nu_2-2)^2(\nu_2-4)
}.
$$

:::

::: {.callout-important title="Resultado — Razão entre variâncias amostrais"}

Se duas amostras normais são independentes,

$$
X_1,\ldots,X_{n_1}
\overset{\mathrm{iid}}{\sim}
N(\mu_1,\sigma_1^2)
$$

e

$$
Y_1,\ldots,Y_{n_2}
\overset{\mathrm{iid}}{\sim}
N(\mu_2,\sigma_2^2),
$$

então

$$
\frac{
S_1^2/\sigma_1^2
}{
S_2^2/\sigma_2^2
}
\sim
F_{n_1-1,n_2-1}.
$$
:::

::: {.callout-note collapse="true" title="Derivação — Distribuição $F$ da razão de variâncias"}

Aplicando o resultado de @sec-u2-variancia-normal a duas amostras normais independentes,

$$
W_1
=
\frac{(n_1-1)S_1^2}{\sigma_1^2}
\sim
\chi^2_{n_1-1}
$$

e

$$
W_2
=
\frac{(n_2-1)S_2^2}{\sigma_2^2}
\sim
\chi^2_{n_2-1}.
$$

Como as amostras são independentes, $W_1$ e $W_2$ também são independentes.

Pela definição da distribuição $F$,

$$
\frac{
W_1/(n_1-1)
}{
W_2/(n_2-1)
}
\sim
F_{n_1-1,n_2-1}.
$$

Mas

$$
\frac{
W_1/(n_1-1)
}{
W_2/(n_2-1)
}
=
\frac{
S_1^2/\sigma_1^2
}{
S_2^2/\sigma_2^2
}.
$$

Logo,

$$
\frac{
S_1^2/\sigma_1^2
}{
S_2^2/\sigma_2^2
}
\sim
F_{n_1-1,n_2-1}.
$$

:::

Sob a hipótese $\sigma_1^2=\sigma_2^2$,

$$\frac{S_1^2}{S_2^2}
\sim F_{n_1-1,n_2-1}.
$$

::: {.callout-warning title="Observação — Sensibilidade à não normalidade"}
A distribuição $F$ da razão de variâncias amostrais é exata sob normalidade. Procedimentos baseados nessa razão podem ser sensíveis a assimetria, caudas pesadas e valores extremos; a validade deve ser avaliada no contexto da aplicação.
:::

::: {.callout-note title="Relações úteis"}
Se $T\sim t_\nu$, então

$$
T^2\sim F_{1,\nu}.
$$

Se $F\sim F_{\nu_1,\nu_2}$, então

$$
\frac1F
\sim
F_{\nu_2,\nu_1}.
$$
:::

::: {.callout-note collapse="true" title="Derivação — Relações entre as distribuições $t$ e $F$"}

Se

$$
T
=
\frac{Z}{\sqrt{W/\nu}},
$$

então

$$
T^2
=
\frac{Z^2}{W/\nu}.
$$

Como

$$
Z^2\sim\chi^2_1
$$

e $Z^2$ é independente de $W$,

$$
T^2
=
\frac{Z^2/1}{W/\nu}
\sim
F_{1,\nu}.
$$

Agora, se

$$
F
=
\frac{W_1/\nu_1}{W_2/\nu_2},
$$

então

$$
\frac1F
=
\frac{W_2/\nu_2}{W_1/\nu_1}.
$$

Apenas trocamos numerador e denominador. Portanto,

$$
\frac1F
\sim
F_{\nu_2,\nu_1}.
$$

:::

## Estatísticas de ordem {#sec-u2-estatisticas-ordem}

Até aqui, as principais estatísticas amostrais foram construídas por somas, médias, proporções ou somas de quadrados. Outra forma de resumir uma amostra consiste em utilizar a **posição das observações depois de ordená-las**, em vez de combiná-las por meio de uma soma.

Estatísticas desse tipo permitem estudar mínimos, máximos, medianas e quantis amostrais. Sua distribuição também é importante em modelos nos quais a posição dos valores observados, especialmente dos extremos, carrega informação direta sobre o parâmetro, como ocorre em alguns modelos uniformes.

Seja $X_1,\ldots,X_n$ uma amostra i.i.d. de uma distribuição contínua com função de distribuição $F$ e densidade $f$. As observações ordenadas são denotadas por

$$
X_{(1)}
\leq
X_{(2)}
\leq
\cdots
\leq
X_{(n)}.
$$

A variável $X_{(k)}$ é denominada **$k$-ésima estatística de ordem**. Em particular,

$$
X_{(1)}=\min(X_1,\ldots,X_n)
$$

e

$$
X_{(n)}=\max(X_1,\ldots,X_n).
$$

A distribuição de uma estatística de ordem pode ser obtida contando quantas observações da amostra estão abaixo de determinado valor. A mesma ideia fornece as distribuições do mínimo, do máximo e, de forma geral, da $k$-ésima estatística de ordem [@larsen2012, seção 3.10, pp. 193--200; @ramachandran2021r, seção 4.3].

### Mínimo e máximo

::: {.callout-important title="Resultado — Distribuições do mínimo e do máximo"}

Para o mínimo,

$$
F_{X_{(1)}}(x)
=
1-[1-F(x)]^n
$$

e

$$
f_{X_{(1)}}(x)
=
n[1-F(x)]^{n-1}f(x).
$$

Para o máximo,

$$
F_{X_{(n)}}(x)
=
[F(x)]^n
$$

e

$$
f_{X_{(n)}}(x)
=
n[F(x)]^{n-1}f(x).
$$

:::

::: {.callout-note collapse="true" title="Demonstração — Distribuições do mínimo e do máximo"}

Para o mínimo,

$$
X_{(1)}>x
$$

se, e somente se, todas as observações forem maiores do que $x$. Pela independência,

$$
\begin{aligned}
P(X_{(1)}>x)
&=
P(X_1>x,\ldots,X_n>x)\\
&=
\prod_{i=1}^nP(X_i>x)\\
&=
[1-F(x)]^n.
\end{aligned}
$$

Logo,

$$
\begin{aligned}
F_{X_{(1)}}(x)
&=
P(X_{(1)}\leq x)\\
&=
1-P(X_{(1)}>x)\\
&=
1-[1-F(x)]^n.
\end{aligned}
$$

Derivando,

$$
f_{X_{(1)}}(x)
=
n[1-F(x)]^{n-1}f(x).
$$

Para o máximo,

$$
X_{(n)}\leq x
$$

se, e somente se, todas as observações forem menores ou iguais a $x$. Assim,

$$
\begin{aligned}
F_{X_{(n)}}(x)
&=
P(X_1\leq x,\ldots,X_n\leq x)\\
&=
\prod_{i=1}^nF(x)\\
&=
[F(x)]^n.
\end{aligned}
$$

Derivando,

$$
f_{X_{(n)}}(x)
=
n[F(x)]^{n-1}f(x).
$$

:::

::: {.callout-note title="Parâmetro no suporte"}

As fórmulas para o mínimo e o máximo também se aplicam quando o suporte da distribuição depende de um parâmetro. Para obter a distribuição amostral, considera-se $\theta$ fixado e utiliza-se a função de distribuição

$$
F(x\mid\theta)
$$

correspondente ao modelo.

Nesses casos, o conjunto de valores possíveis da estatística também pode depender de $\theta$. Esse aspecto deve ser considerado ao determinar a função de distribuição ou a densidade da estatística de ordem.
:::

### $k$-ésima estatística de ordem

O mínimo e o máximo correspondem aos casos extremos

$$
X_{(1)}
\qquad\text{e}\qquad
X_{(n)}.
$$

Podemos agora obter a distribuição de uma posição arbitrária da amostra ordenada.

::: {.callout-important title="Teorema — Densidade de $X_{(k)}$"}
Para $k=1,\ldots,n$,

$$
f_{X_{(k)}}(x)
=
\frac{n!}{(k-1)!(n-k)!}
[F(x)]^{k-1}[1-F(x)]^{n-k}f(x).
$$

A fórmula resulta da contagem do número de observações que não ultrapassam $x$ [@casella2011inferencia, teorema 5.4.4; @larsen2012, teorema 3.10.2; @ramachandran2021r, seção 4.3].
:::

::: {.callout-note collapse="true" title="Demonstração — Contagem das observações que não ultrapassam $x$"}

Defina

$$
N_x
=
\sum_{i=1}^n
\mathbf 1\{X_i\leq x\},
$$

o número de observações da amostra que não ultrapassam $x$.

Como

$$
P(X_i\leq x)=F(x)
$$

e as observações são independentes,

$$
N_x
\sim
\operatorname{Bin}\bigl(n,F(x)\bigr).
$$

O evento

$$
X_{(k)}\leq x
$$

ocorre exatamente quando pelo menos $k$ observações são menores ou iguais a $x$. Portanto,

$$
\begin{aligned}
F_{X_{(k)}}(x)
&=
P(X_{(k)}\leq x)\\
&=
P(N_x\geq k)\\
&=
\sum_{j=k}^n
\binom nj
[F(x)]^j
[1-F(x)]^{n-j}.
\end{aligned}
$$

Essa expressão já fornece a função de distribuição da $k$-ésima estatística de ordem.

Para obter a densidade, escreva

$$
u=F(x).
$$

Defina

$$
G(u)
=
\sum_{j=k}^n
\binom nj
u^j(1-u)^{n-j}.
$$

Derivando em relação a $u$,

$$
\begin{aligned}
G'(u)
={}&
\sum_{j=k}^n
\binom nj
j\,u^{j-1}(1-u)^{n-j}\\
&-
\sum_{j=k}^n
\binom nj
(n-j)\,u^j(1-u)^{n-j-1}.
\end{aligned}
$$

Usando

$$
j\binom nj
=
n\binom{n-1}{j-1}
$$

e

$$
(n-j)\binom nj
=
n\binom{n-1}{j},
$$

podemos reindexar a primeira soma. Os termos correspondentes aos índices $k,\ldots,n-1$ cancelam-se com os da segunda soma, restando apenas o termo associado ao índice $k-1$. Portanto,

$$
G'(u)
=
\frac{n!}{(k-1)!(n-k)!}
u^{k-1}(1-u)^{n-k}.
$$

Como

$$
u=F(x)
\qquad\text{e}\qquad
\frac{du}{dx}=f(x),
$$

a regra da cadeia fornece

$$
\begin{aligned}
f_{X_{(k)}}(x)
&=
G'\bigl(F(x)\bigr)f(x)\\
&=
\frac{n!}{(k-1)!(n-k)!}
[F(x)]^{k-1}
[1-F(x)]^{n-k}
f(x).
\end{aligned}
$$

Esse argumento mostra também a ideia probabilística central do resultado: a distribuição de $X_{(k)}$ pode ser obtida a partir do **número de observações da amostra que não ultrapassam $x$**.

:::

::: {.callout-important title="Corolário — Transformação pela função de distribuição"}

Se $F$ é contínua, então

$$
F(X_{(k)})
\sim
\operatorname{Beta}(k,n-k+1).
$$

:::

::: {.callout-note collapse="true" title="Demonstração — Distribuição de $F(X_{(k)})$"}

Pelo teorema da transformação integral de probabilidade,

$$
U_i
=
F(X_i)
\sim
\operatorname{Unif}(0,1).
$$

Como $F$ é não decrescente, a ordenação é preservada:

$$
U_{(k)}
=
F(X_{(k)}).
$$

Para uma amostra uniforme, a densidade da $k$-ésima estatística de ordem é

$$
f_{U_{(k)}}(u)
=
\frac{n!}{(k-1)!(n-k)!}
u^{k-1}(1-u)^{n-k},
\qquad
0<u<1.
$$

Essa é a densidade de uma variável

$$
\operatorname{Beta}(k,n-k+1).
$$

Portanto,

$$
F(X_{(k)})
\sim
\operatorname{Beta}(k,n-k+1).
$$

:::

::: {.callout-tip title="Exemplo — Amostra uniforme"}

Se

$$
X_1,\ldots,X_n
\overset{\mathrm{iid}}{\sim}
\operatorname{Unif}(0,1),
$$

utilize a fórmula geral da $k$-ésima estatística de ordem para:

1. obter sua densidade;
2. identificar sua distribuição;
3. calcular $E[X_{(k)}]$.

:::

::: {.callout-note collapse="true" title="Resolução — Estatística de ordem de uma amostra uniforme"}

Para $0<x<1$,

$$
F(x)=x
\qquad\text{e}\qquad
f(x)=1.
$$

Logo,

$$
f_{X_{(k)}}(x)
=
\frac{n!}{(k-1)!(n-k)!}
x^{k-1}(1-x)^{n-k}.
$$

A densidade de uma variável

$$
U\sim\operatorname{Beta}(\alpha,\beta)
$$

é

$$
f_U(u)
=
\frac{1}{B(\alpha,\beta)}
u^{\alpha-1}(1-u)^{\beta-1},
\qquad
0<u<1.
$$

Tomando

$$
\alpha=k
\qquad\text{e}\qquad
\beta=n-k+1,
$$

temos

$$
B(k,n-k+1)
=
\frac{\Gamma(k)\Gamma(n-k+1)}
{\Gamma(n+1)}
=
\frac{(k-1)!(n-k)!}{n!}.
$$

Portanto,

$$
\frac{1}{B(k,n-k+1)}
=
\frac{n!}{(k-1)!(n-k)!},
$$

que coincide exatamente com a constante da densidade de $X_{(k)}$ no modelo uniforme.

Assim,

$$
X_{(k)}
\sim
\operatorname{Beta}(k,n-k+1).
$$

Como a esperança de uma variável $\operatorname{Beta}(\alpha,\beta)$ é

$$
E(U)
=
\frac{\alpha}{\alpha+\beta},
$$

segue que

$$
E[X_{(k)}]
=
\frac{k}
{k+n-k+1}
=
\frac{k}{n+1}.
$$

:::

O caso uniforme é uma aplicação direta da densidade geral e identifica uma distribuição beta [@larsen2012, seção 3.10; @hogg1978, seção sobre estatísticas de ordem].

::: {.callout-tip title="Exemplo — Estatísticas de ordem em uma amostra exponencial"}

Considere

$$
X_1,\ldots,X_n
\overset{\mathrm{iid}}{\sim}
\operatorname{Exp}(\lambda),
\qquad
\lambda>0,
$$

em que $\lambda$ é a taxa. Antes de abrir a resolução, tente obter:

1. a distribuição do mínimo $X_{(1)}$;
2. a função de distribuição e a densidade do máximo $X_{(n)}$;
3. a densidade da $k$-ésima estatística de ordem $X_{(k)}$.

:::

::: {.callout-note collapse="true" title="Resolução — Estatísticas de ordem de uma amostra exponencial"}

Para uma variável exponencial com taxa $\lambda$,

$$
F(x)
=
1-e^{-\lambda x},
\qquad
x\geq0,
$$

e

$$
1-F(x)
=
e^{-\lambda x}.
$$

Para o mínimo,

$$
P(X_{(1)}>x)
=
[1-F(x)]^n.
$$

Portanto,

$$
\begin{aligned}
P(X_{(1)}>x)
&=
\left(e^{-\lambda x}\right)^n\\
&=
e^{-n\lambda x}.
\end{aligned}
$$

Essa é a função de sobrevivência de uma distribuição exponencial com taxa $n\lambda$. Assim,

$$
X_{(1)}
\sim
\operatorname{Exp}(n\lambda).
$$

Em particular,

$$
E[X_{(1)}]
=
\frac1{n\lambda}.
$$

O resultado tem uma interpretação direta: quanto maior o número de observações, menor tende a ser o primeiro valor observado quando a amostra é ordenada.

Para o máximo,

$$
F_{X_{(n)}}(x)
=
[F(x)]^n,
$$

portanto

$$
F_{X_{(n)}}(x)
=
\left(
1-e^{-\lambda x}
\right)^n,
\qquad
x\geq0.
$$

Derivando,

$$
f_{X_{(n)}}(x)
=
n\lambda
e^{-\lambda x}
\left(
1-e^{-\lambda x}
\right)^{n-1},
\qquad
x>0.
$$

Observe que o máximo **não** possui distribuição exponencial.

Para a $k$-ésima estatística de ordem, utilizamos

$$
f_{X_{(k)}}(x)
=
\frac{n!}{(k-1)!(n-k)!}
[F(x)]^{k-1}
[1-F(x)]^{n-k}
f(x).
$$

Como

$$
F(x)
=
1-e^{-\lambda x},
$$

$$
1-F(x)
=
e^{-\lambda x}
$$

e

$$
f(x)
=
\lambda e^{-\lambda x},
$$

segue que

$$
f_{X_{(k)}}(x)
=
\frac{n!}{(k-1)!(n-k)!}
\lambda
\left(
1-e^{-\lambda x}
\right)^{k-1}
e^{-(n-k+1)\lambda x},
\qquad
x>0.
$$

Para $k=1$,

$$
f_{X_{(1)}}(x)
=
n\lambda e^{-n\lambda x},
$$

recuperando a distribuição

$$
X_{(1)}
\sim
\operatorname{Exp}(n\lambda).
$$

Para $k=n$,

$$
f_{X_{(n)}}(x)
=
n\lambda e^{-\lambda x}
\left(
1-e^{-\lambda x}
\right)^{n-1},
$$

recuperando a densidade do máximo.

O exemplo mostra que a fórmula geral das estatísticas de ordem contém o mínimo e o máximo como casos particulares e que diferentes estatísticas construídas a partir da mesma amostra podem possuir distribuições amostrais com formas bastante distintas.

:::

## Distribuições amostrais por simulação {#sec-u2-simulacao}

Quando a distribuição exata de uma estatística é difícil de obter, pode-se aproximá-la por Monte Carlo: simula-se um grande número de amostras do modelo, calcula-se a estatística em cada amostra e analisa-se a distribuição empírica resultante [@chihara2022, seção 4.2, pp. 82--85; @kerns2010, seção 8.5].

::: {.callout-important title="Procedimento — Simulação de Monte Carlo"}
1.  Especifique o modelo populacional e o tamanho amostral $n$.
2.  Gere uma amostra de tamanho $n$.
3.  Calcule a estatística $T$.
4.  Repita os passos 2 e 3 um grande número $B$ de vezes.
5.  Use os valores $T^{(1)},\ldots,T^{(B)}$ para aproximar probabilidades, quantis, esperança, variância e forma da distribuição amostral.
:::

### Exemplo computacional: aproximação normal da média exponencial {.unnumbered}

O código abaixo compara as distribuições simuladas de médias de amostras exponenciais para diferentes tamanhos amostrais. Em cada painel, o histograma representa a distribuição amostral aproximada por Monte Carlo, enquanto a curva sobreposta corresponde à aproximação normal

$$
N\left(1,\frac{1}{n}\right)
$$

fornecida pelo Teorema Central do Limite em @sec-u2-tcl.

```{r}
#| label: fig-exponencial
#| fig-cap: "Distribuições simuladas da média de amostras exponenciais."
#| fig-subcap: 
#|   - "n=2"
#|   - "n=50"
#|   - "n=100"
#| layout-ncol: 3
#| warning: false
#| message: false
#| out-width: "100%"

set.seed(20262)

B <- 20000
ns <- c(2, 50, 100)


for (n in ns) {
  medias <- replicate(B, mean(rexp(n, rate = 1)))

  hist(
    medias,
    probability = TRUE,
    breaks = 40,
    main = "",
    xlab = expression(bar(X)),
    ylab = "Densidade"
  )
  
  box()
  
  curva_x <- seq(min(medias), max(medias), length.out = 400)
  lines(curva_x, dnorm(curva_x, mean = 1, sd = 1 / sqrt(n)), lwd = 2)
}

```


::: {.callout-note title="Tamanho amostral e número de simulações"}
O tamanho amostral $n$ e o número de repetições $B$ desempenham papéis diferentes.

O valor de $n$ determina a distribuição amostral da estatística. Alterar $n$ pode modificar sua variabilidade e sua forma.

O valor de $B$ determina a precisão da aproximação de Monte Carlo. Para $n$ fixado, aumentar $B$ melhora a representação computacional da distribuição amostral, mas não altera a própria distribuição amostral.
:::

::: {.callout-note title="Distribuição exata e aproximação normal"}

Para observações exponenciais com taxa $\lambda=1$, a média amostral possui distribuição exata

$$
\overline X
\sim
\operatorname{Gama}
\left(
n,\frac1n
\right),
$$

como obtido em @sec-u2-somas-transformacoes-fgm. Assim, os histogramas de @fig-exponencial aproximam por simulação essa distribuição amostral exata.

A curva sobreposta corresponde à aproximação

$$
\overline X
\overset{\cdot}{\sim}
N\left(
1,\frac1n
\right)
$$

fornecida pelo Teorema Central do Limite. À medida que $n$ aumenta, a distribuição da média torna-se mais próxima da normal e seu erro-padrão,

$$
\operatorname{EP}(\overline X)
=
\frac1{\sqrt n},
$$

diminui à taxa $1/\sqrt n$.

:::


::: {.callout-note title="Parametrização da distribuição exponencial no exemplo"}
A função `rexp()` do R utiliza a parametrização por **taxa**. No código,

$$
\lambda=1.
$$

Na parametrização pela média,

$$
\mu=\frac{1}{\lambda}.
$$

Portanto, neste exemplo,

$$
\mu=1.
$$

A parametrização por taxa e a parametrização pela média coincidem numericamente apenas porque $\lambda=1$.
:::

### Exemplo computacional: enumeração com e sem reposição {.unnumbered}

Retomamos computacionalmente a população estudada em @sec-u2-enumeracao para verificar as distribuições da média com e sem reposição.

```{r}
populacao <- c(3.8, 3.9, 4.0, 4.1)

# Amostras ordenadas de tamanho 2, com reposição
amostras <- expand.grid(X1 = populacao, X2 = populacao)
amostras$media <- rowMeans(amostras)

prop.table(table(amostras$media))
mean(amostras$media)
var_pop <- mean((populacao - mean(populacao))^2)
mean((amostras$media - mean(amostras$media))^2)
var_pop / 2
```

Para verificar também o caso sem reposição, podemos enumerar os seis subconjuntos possíveis:

```{r}
amostras_sem_reposicao <- combn(
  populacao,
  2,
  simplify = FALSE
)

medias_sem_reposicao <- sapply(
  amostras_sem_reposicao,
  mean
)

medias_sem_reposicao

prop.table(
  table(medias_sem_reposicao)
)

mean(medias_sem_reposicao)

mean(
  (medias_sem_reposicao -
     mean(medias_sem_reposicao))^2
)
```

A variância teórica é

```{r}
N <- length(populacao)
n <- 2

var_pop / n * (N - n) / (N - 1)
```

A enumeração e a expressão teórica produzem a mesma variância, reproduzindo computacionalmente a correção de população finita obtida em @sec-u2-aas-sem-reposicao.

## Quadro-síntese

| Situação | Estatística | Distribuição ou resultado principal |
|:--|:--|:--|
| Amostra i.i.d., $E(X)=\mu$, $\operatorname{Var}(X)=\sigma^2<\infty$ | $\overline X$ | $E(\overline X)=\mu$, $\operatorname{Var}(\overline X)=\sigma^2/n$ |
| População normal | $\overline X$ | $\overline X\sim N(\mu,\sigma^2/n)$, exatamente |
| Amostra i.i.d., $E(X)=\mu$, $0<\operatorname{Var}(X)=\sigma^2<\infty$ | $\sqrt n(\overline X_n-\mu)/\sigma$ | converge em distribuição para $N(0,1)$ |
| Duas amostras i.i.d. independentes entre si, com variâncias finitas e positivas | $\dfrac{(\overline X-\overline Y)-(\mu_1-\mu_2)}{\sqrt{\sigma_1^2/n+\sigma_2^2/m}}$ | converge em distribuição para $N(0,1)$ quando $\min(n,m)\to\infty$ |
| Duas amostras normais independentes | $\overline X-\overline Y$ | $N\left(\mu_1-\mu_2,\sigma_1^2/n+\sigma_2^2/m\right)$, exatamente |
| Poisson i.i.d. | $\sum X_i$ | $\operatorname{Poisson}(n\lambda)$ |
| $\operatorname{Ber}(p)$ i.i.d. | $Y=\sum X_i$ | $Y\sim\operatorname{Bin}(n,p)$ |
| $\operatorname{Ber}(p)$ i.i.d. | $\widehat p=Y/n$ | $E(\widehat p)=p$, $\operatorname{Var}(\widehat p)=p(1-p)/n$ |
| População finita com $M$ unidades que apresentam a característica, AAS sem reposição | $Y=n\widehat p$ | $Y\sim\operatorname{Hiper}(N,M,n)$ |
| Proporção em população finita, AAS sem reposição | $\widehat p$ | $E(\widehat p)=p$, $\operatorname{Var}(\widehat p)=\dfrac{p(1-p)}{n}\dfrac{N-n}{N-1}$ |
| População finita, AAS sem reposição | $\overline X$ | $E(\overline X)=\mu_N$, $\operatorname{Var}(\overline X)=\dfrac{\sigma_N^2}{n}\dfrac{N-n}{N-1}$ |
| Amostra i.i.d., $\operatorname{Var}(X)=\sigma^2<\infty$ | $S^2$ | $E(S^2)=\sigma^2$ |
| Amostra i.i.d., $\mu_4<\infty$ | $S^2$ | $\operatorname{Var}(S^2)=\dfrac1n\left[\mu_4-\dfrac{n-3}{n-1}\sigma^4\right]$ |
| População normal | $(n-1)S^2/\sigma^2$ | $\chi^2_{n-1}$, exatamente |
| População normal | $(\overline X-\mu)/(S/\sqrt n)$ | $t_{n-1}$, exatamente |
| Duas amostras normais independentes | $(S_1^2/\sigma_1^2)/(S_2^2/\sigma_2^2)$ | $F_{n_1-1,n_2-1}$, exatamente |
| Exponencial i.i.d., parametrizada pela média | $\overline X$ | $\operatorname{Gama}(n,\mu/n)$ |
| Amostra i.i.d. de uma distribuição contínua | $X_{(k)}$ | $f_{X_{(k)}}(x)=\dfrac{n!}{(k-1)!(n-k)!}[F(x)]^{k-1}[1-F(x)]^{n-k}f(x)$ |

As distribuições e propriedades reunidas nesta unidade fornecem a base probabilística para a avaliação de estimadores. No @sec-avaliacao-reducao, elas fundamentam o estudo de viés, variância, erro quadrático médio, consistência e eficiência.

## Exercícios

### Exercícios conceituais {.unnumbered}

1.  **População e distribuição amostral.** Explique a diferença entre a distribuição de $X$ e a distribuição de $\overline{X}$. Em que situação as duas distribuições pertencem à mesma família normal?

2.  **Estatística ou parâmetro.** Classifique cada quantidade como parâmetro ou estatística: $\mu$, $\sigma^2$, $\overline{X}$, $S^2$, $p$, $\widehat p$ e $X_{(n)}$.

3.  **Dois referenciais.** Explique por que as observações de uma amostra aleatória simples sem reposição de uma população finita não são independentes. Mostre que elas possuem a mesma distribuição marginal.

4.  **Lei dos Grandes Números e TCL.** Compare as conclusões dos dois teoremas. Qual deles descreve concentração? Qual descreve a distribuição padronizada do erro?

5.  **Normalidade.** Identifique quais resultados deste capítulo são exatos somente sob normalidade e quais permanecem válidos para uma população geral com momentos finitos.

### Exercícios de cálculo {.unnumbered}

6.  **População finita.** Considere a população $\{1,3,6,10\}$ e amostras de tamanho $2$.

a.  Obtenha a distribuição de $\overline{X}$ com reposição.

b.  Calcule $E(\overline{X})$ e $\operatorname{Var}(\overline{X})$.

c.  Repita sem reposição e verifique a correção de população finita.

7.  **Média exponencial.** Seja

$$
X_1,\ldots,X_n
\overset{\mathrm{iid}}{\sim}
\operatorname{Exp}(\mu),
\qquad E(X_i)=\mu,
$$

na parametrização pela média.

a.  Obtenha a distribuição de $\sum X_i$.

b.  Obtenha a distribuição de $\overline{X}$.

c.  Calcule $P(\overline{X}>c)$ em termos da função de distribuição gama.

8.  **Média Poisson.** Seja

$$
X_1,\ldots,X_n
\overset{\mathrm{iid}}{\sim}
\operatorname{Poisson}(\lambda).
$$

a.  Obtenha a distribuição de

$$
Y=\sum_{i=1}^n X_i.
$$

b.  A partir desse resultado, obtenha a distribuição de $\overline X$.

c.  Determine $E(\overline X)$ e $\operatorname{Var}(\overline X)$.

9.  **Média normal.** Uma variável tem distribuição $N(50,12^2)$. Para uma amostra de tamanho $36$:

a.  determine a distribuição de $\overline{X}$;

b.  calcule $P(48<\overline{X}<53)$;

c.  encontre $c$ tal que $P(|\overline{X}-50|<c)=0{,}95$.

10. **Diferença de médias.** Considere duas amostras independentes,

$$
X_1,\ldots,X_n
\overset{\mathrm{iid}}{\sim}
N(\mu_1,\sigma_1^2)
$$

e

$$
Y_1,\ldots,Y_m
\overset{\mathrm{iid}}{\sim}
N(\mu_2,\sigma_2^2).
$$

a.  Determine as distribuições de $\overline X$ e $\overline Y$.

b.  Obtenha a distribuição de

$$
\overline X-\overline Y.
$$

c.  Determine $E(\overline X-\overline Y)$ e $\operatorname{Var}(\overline X-\overline Y)$.

d.  Suponha agora que as duas populações não sejam necessariamente normais, mas possuam médias $\mu_1$, $\mu_2$ e variâncias finitas $\sigma_1^2$, $\sigma_2^2$. Explique sob que regime a distribuição de $\overline X-\overline Y$ pode ser aproximada por

$$
N\left(
\mu_1-\mu_2,\,
\frac{\sigma_1^2}{n}
+
\frac{\sigma_2^2}{m}
\right)
$$

e indique a diferença entre esse resultado e o obtido nos itens anteriores.

11.  **TCL para uma população não normal.** Seja $X_1,\ldots,X_{64}\overset{\mathrm{iid}}{\sim}\operatorname{Exp}(1)$, na parametrização por taxa. Use o TCL para aproximar $P(0{,}8<\overline{X}<1{,}2)$.

12. **Proporção.** Considere inicialmente

$$
X_1,\ldots,X_{200}
\overset{\mathrm{iid}}{\sim}
\operatorname{Ber}(0{,}12).
$$

a.  Determine $E(\widehat p)$ e $\operatorname{EP}(\widehat p)$.

b.  Aproxime $P(\widehat p\leq0{,}09)$ utilizando o TCL.

c.  Compare a aproximação com a probabilidade binomial exata no R.

d.  Considere agora uma população finita com $N=1000$ unidades, das quais $M=120$ apresentam a característica de interesse, e uma amostra aleatória simples sem reposição de tamanho $n=200$. Identifique a distribuição exata de $Y=n\widehat p$ e calcule $\operatorname{EP}(\widehat p)$.

e.  Compare o erro-padrão obtido no item anterior com aquele do modelo $\operatorname{Ber}(0{,}12)$ i.i.d. e explique a origem da diferença.

13. **Correção de continuidade.** Seja

$$
Y\sim\operatorname{Bin}(150,0{,}5).
$$

Utilizando a aproximação normal com correção de continuidade, calcule aproximadamente:

a.  $P(Y\geq90)$;

b.  $P(65\leq Y\leq85)$.

14. **Variância amostral normal.** Se

$$
X_1,\ldots,X_{20}
\overset{\mathrm{iid}}{\sim}
N(\mu,\sigma^2),
\qquad
\sigma^2=4,
$$

calcule:

a.  $P(S^2>6)$;

b.  os quantis $a$ e $b$ tais que $P(a<S^2<b)=0{,}95$ com caudas iguais.

15. **Distribuição** $t$. Se uma amostra normal possui $n=16$, determine $c$ tal que

$$
P\left(
\left|\frac{\overline{X}-\mu}{S/4}\right|<c
\right)=0{,}95.
$$

16. **Razão de variâncias.** Duas amostras normais independentes possuem tamanhos $n_1=12$ e $n_2=18$.

a.  determine a distribuição de $(S_1^2/\sigma_1^2)/(S_2^2/\sigma_2^2)$;

b.  sob $\sigma_1^2=\sigma_2^2$, calcule $P(S_1^2/S_2^2>2)$.

17. **Estatísticas de ordem.** Seja $X_1,\ldots,X_n\overset{\mathrm{iid}}{\sim}\operatorname{Unif}(0,\theta)$.

a.  obtenha a função de distribuição de $X_{(n)}$;

b.  obtenha sua densidade;

c.  calcule $E[X_{(n)}]$;

d.  proponha uma transformação, $T(\cdot)$, de $X_{(n)}$ tal que  $E[T(X_{(n)})] = \theta$.

18. **Parâmetro no suporte.** Seja $X_1,\ldots,X_n$ uma amostra i.i.d. de uma distribuição com densidade

$$
f(x\mid\theta)
=
\frac{a x^{a-1}}{\theta^a},
\qquad
0<x<\theta,
$$

em que $a>0$ é conhecido e $\theta>0$,

e $f(x\mid\theta)=0$ fora desse intervalo.

a. Obtenha a função de distribuição de $X_i$.

b. Obtenha a função de distribuição de $X_{(n)}$.

c. Obtenha a densidade de $X_{(n)}$.

d. Obtenha a distribuição de

$$
\frac{X_{(n)}}{\theta}.
$$

*Adaptado de @casella2011inferencia, cap. 5.*

19. **Mínimo exponencial.** Se $X_1,\ldots,X_n\overset{\mathrm{iid}}{\sim}\operatorname{Exp}(\lambda)$ na parametrização por taxa, mostre que

$$X_{(1)}\sim\operatorname{Exp}(n\lambda).$$

### Exercícios teóricos e computacionais {.unnumbered}

20. **Variância de** $S^2$. Usando a fórmula geral demonstrada neste capítulo,

$$\operatorname{Var}(S^2)
=
\frac{1}{n}
\left[
\mu_4-\frac{n-3}{n-1}\sigma^4
\right],$$

verifique que, para uma população normal, $\operatorname{Var}(S^2)=2\sigma^4/(n-1)$.

21. **Simulação e condições do TCL.** Repita a simulação de @sec-u2-simulacao para populações uniforme, Bernoulli, lognormal e Cauchy padrão.

<!-- -->

a.  Compare $n=5$, $30$ e $200$.

b.  Explique por que o comportamento da média da distribuição de Cauchy é qualitativamente diferente.

c.  Relacione o resultado às hipóteses do TCL.

<!-- -->

22. **Studentização em uma população não normal.** Para

$$
X_i\sim\operatorname{Beta}(2,5)
$$

e $n=15$, estime por simulação a distribuição de

$$
T=
\frac{\overline X-E(X)}{S/\sqrt n}.
$$

a. Compare o histograma da distribuição simulada de $T$ com as densidades $N(0,1)$ e $t_{14}$.

b. Explique por que a distribuição $t_{14}$ não constitui a distribuição exata de $T$ neste caso.

c. Avalie, a partir da simulação, qual das duas distribuições de referência descreve melhor a forma da distribuição de $T$ para $n=15$.

23. **Demonstração por FGM.** Demonstre que, se $X_i\sim N(\mu,\sigma^2)$ são independentes, então $\overline{X}\sim N(\mu,\sigma^2/n)$.

24. **Demonstração da Lei Fraca.** Use a desigualdade de Chebyshev para demonstrar a Lei Fraca dos Grandes Números sob variância finita.

25. **Distribuição da estatística de ordem.** Obtenha a fórmula da densidade de $X_{(k)}$ a partir de

$$
P\left(
x<X_{(k)}\leq x+h
\right),
\qquad h>0.
$$

Considere a contribuição de primeira ordem correspondente a $k-1$ observações que não ultrapassam $x$, uma observação no intervalo $(x,x+h]$ e $n-k$ observações maiores que $x+h$. Divida a expressão obtida por $h$ e tome o limite quando $h\downarrow0$.

## Referências {.unnumbered}
