# Distribuições Amostrais {#sec-distribuicoes-amostrais}

## Introdução

No @sec-fundamentos-inferencia, o experimento da urna mostrou que diferentes amostras obtidas pelo mesmo mecanismo podem produzir valores distintos para uma mesma estatística. Essa variabilidade entre amostras constitui o ponto de partida para o estudo das distribuições amostrais.

Considere uma amostra aleatória

$$
\mathbf X=(X_1,\ldots,X_n)
$$

e uma estatística

$$
T=T(\mathbf X)=T(X_1,\ldots,X_n).
$$

Antes da observação dos dados, $T$ é uma variável aleatória. Depois que a amostra observada $\mathbf x=(x_1,\ldots,x_n)$ é obtida, o valor

$$
T(\mathbf x)
=
T(x_1,\ldots,x_n)
$$

é uma realização dessa variável aleatória.

A **distribuição amostral** descreve probabilisticamente os valores que $T$ pode assumir quando o mecanismo que gera a amostra é repetido. Ela permite estudar a variabilidade de estatísticas como a média, a proporção, a variância, o mínimo, o máximo e outras funções das observações [@ramachandran2021r, cap. 4, seção 4.1, pp. 147--148; @rice2007mathematical, cap. 7, seção 7.3].

::: {.callout-important title="Definição — Distribuição amostral"}
A **distribuição amostral** de uma estatística $T=T(X_1,\ldots,X_n)$ é sua distribuição de probabilidade sob o mecanismo que gera a amostra [@casella2011inferencia, definição 5.2.1; @ramachandran2021r, definição 4.1.4, p. 148; @chihara2022, definição 4.1, pp. 78--79].
:::

A distribuição populacional e a distribuição amostral descrevem objetos diferentes. A distribuição populacional caracteriza o comportamento de uma observação $X$. A distribuição amostral caracteriza o comportamento de uma função de várias observações. Em situações particulares, ambas podem pertencer à mesma família de distribuições, possivelmente com parâmetros diferentes.

Transformações e funções geradoras de momentos permitem obter distribuições amostrais exatas. A Lei dos Grandes Números, o Teorema Central do Limite, o teorema do mapeamento contínuo e o lema de Slutsky, apresentados no @sec-prelim-matematica-assintotica, fornecem as ferramentas para estudar concentração e aproximações assintóticas quando o tamanho amostral aumenta.

### Objetivos do capítulo {.unnumbered}

Ao final deste capítulo, o leitor deverá ser capaz de:

1. interpretar a distribuição amostral como a distribuição de uma estatística sob repetição do mecanismo que gera a amostra;
2. distinguir o modelo i.i.d. da amostragem aleatória simples sem reposição em uma população finita;
3. obter distribuições amostrais por enumeração, transformação, convolução e propriedades de distribuições conhecidas;
4. utilizar propriedades de somas e funções geradoras de momentos para identificar distribuições amostrais exatas;
5. determinar distribuições exatas e aproximações assintóticas para médias, diferenças de médias e proporções amostrais;
6. relacionar a variância amostral às distribuições derivadas do modelo normal;
7. obter distribuições de estatísticas de ordem;
8. aproximar e visualizar distribuições amostrais por simulação.

## Amostra e estatística: recordação

No @sec-fundamentos-inferencia foram estabelecidas as distinções entre amostra aleatória e amostra observada, estatística, estimador e estimativa.

Se

$$
\mathbf X=(X_1,\ldots,X_n)
$$

representa a amostra antes da observação dos dados, uma estatística é uma função

$$
T=T(\mathbf X).
$$

Como $T$ é uma variável aleatória, seu valor pode mudar de uma amostra para outra. A distribuição de probabilidade de $T$ é induzida pelo mecanismo que gera a amostra e, por isso, pode mudar quando esse mecanismo muda.

## Dois referenciais para a geração da amostra

Duas estruturas de geração da amostra precisam ser tratadas separadamente: o modelo i.i.d. e a amostragem aleatória simples sem reposição em uma população finita. A distinção evita confundir independência probabilística com aleatorização de um plano amostral.

### Amostragem no modelo i.i.d.

No modelo i.i.d., cada observação é gerada independentemente pela mesma distribuição. Esse referencial é apropriado para repetições independentes de um experimento, amostragem com reposição ou modelagem de uma população conceitualmente infinita [@casella2011inferencia, seção 5.1; @ramachandran2021r, seção 4.1].

Se $f(x\mid\theta)$ representa a função de probabilidade ou densidade comum das observações, a independência permite escrever a função de probabilidade ou densidade conjunta da amostra como

$$
f_{\mathbf X}(\mathbf x\mid\theta)
=
\prod_{i=1}^n f(x_i\mid\theta).
$$

No @sec-fundamentos-inferencia, vimos que, depois de observados os dados $\mathbf x$, essa mesma expressão pode ser considerada como função de $\theta$, com $\mathbf x$ fixado, originando a função de verossimilhança [@cox2006principles, seção 2.1; @casella2011inferencia, seção 6.3.1]:

$$
L(\theta;\mathbf x)
=
\prod_{i=1}^n f(x_i\mid\theta).
$$

Os dois objetos desempenham papéis diferentes. Para um valor fixado de $\theta$, a distribuição amostral descreve probabilisticamente o comportamento de uma estatística sob repetição do mecanismo que gera a amostra. Na função de verossimilhança, os dados observados permanecem fixos e são comparados diferentes valores de $\theta$. Portanto, distribuição amostral e verossimilhança estão relacionadas ao mesmo modelo probabilístico, mas não representam o mesmo objeto [@cox2006principles, seções 1.3 e 2.1].

::: {.callout-tip title="Exemplo — Tempos de vida exponenciais"}

Considere

$$
X_1,\ldots,X_n
\overset{\mathrm{iid}}{\sim}
\operatorname{Exp}(\mu),
$$

na parametrização pela média, ou seja, a densidade é

$$
f(x\mid\mu)
=
\frac1\mu
e^{-x/\mu}
\mathbf 1_{(0,\infty)}(x),
\qquad
\mu>0.
$$


Neste caso,

$$
E(X_i)=\mu.
$$

A distribuição exponencial também pode ser parametrizada pela **taxa** $\lambda$, caso em que

$$
f(x\mid\lambda)
=
\lambda e^{-\lambda x}
\mathbf 1_{(0,\infty)}(x),
\qquad
\lambda>0.
$$

As duas parametrizações estão relacionadas por

$$
\lambda=\frac{1}{\mu}
\qquad\text{ou, equivalentemente,}\qquad
\mu=\frac{1}{\lambda}.
$$

Obtenha:

1. a densidade conjunta da amostra;
2. a probabilidade

$$
P(X_1>2,\ldots,X_n>2).
$$

:::

::: {.callout-note collapse="true" title="Resolução — Densidade conjunta e probabilidade no modelo exponencial"}

Pela independência,

$$
\begin{aligned}
f_{\mathbf X}(\mathbf x\mid\mu)
&=
\prod_{i=1}^n 
f(x_i\mid\mu) = 
\prod_{i=1}^n \frac1\mu
e^{-x_i/\mu}
\mathbf 1_{(0,\infty)}(x_i)
\\
&=
\mu^{-n}
\exp\left(
-\frac{1}{\mu}
\sum_{i=1}^n x_i
\right)
\prod_{i=1}^n
\mathbf 1_{(0,\infty)}(x_i).
\end{aligned}
$$

Para calcular a probabilidade do segundo item, primeiro obtemos a probabilidade de cauda de uma observação. Para $x>0$,

$$
\begin{aligned}
P(X_i>x)
&=
\int_x^\infty
\frac{1}{\mu}e^{-t/\mu}\,dt\\
&=
\left[
-e^{-t/\mu}
\right]_{x}^{\infty}\\
&=
e^{-x/\mu}.
\end{aligned}
$$

Consequentemente, a função de distribuição da exponencial parametrizada pela média é

$$
F_X(x)
=
P(X_i\leq x)
=
1-e^{-x/\mu},
\qquad
x>0,
$$

com

$$
F_X(x)=0,
\qquad
x\leq0.
$$

Em particular,

$$
P(X_i>2)
=
e^{-2/\mu}.
$$

Como as observações são independentes,

$$
\begin{aligned}
P(X_1>2,\ldots,X_n>2)
&=
\prod_{i=1}^nP(X_i>2)\\
&=
\left(e^{-2/\mu}\right)^n\\
&=
e^{-2n/\mu}.
\end{aligned}
$$

:::

### Amostragem aleatória simples sem reposição {#sec-u2-aas-sem-reposicao}

Considere uma população finita formada por $N$ unidades, às quais estão associados os valores fixos

$$
a_1,\ldots,a_N.
$$

O procedimento pode ser representado por $n$ seleções sequenciais sem reposição, em que cada unidade ainda disponível possui a mesma probabilidade de ser escolhida em cada etapa. Essa representação ordenada permite definir as variáveis aleatórias $X_1,\ldots,X_n$. As observações possuem a mesma distribuição marginal, mas não são independentes [@rice2007mathematical, seção 7.3.1; @cox2006principles, seção 9.2; @ramachandran2021r, seção 4.1].

Defina a média e a variância dessa população finita por

$$
\mu_N
=
\frac{1}{N}\sum_{j=1}^N a_j
$$

e

$$
\sigma_N^2
=
\frac{1}{N}\sum_{j=1}^N(a_j-\mu_N)^2.
$$

Para descrever probabilisticamente a amostra, considere $J_i$ como o índice da unidade selecionada na $i$-ésima posição e defina

$$
X_i=a_{J_i},
\qquad
i=1,\ldots,n.
$$

Na amostragem aleatória simples sem reposição,

$$
P(J_i=r)=\frac{1}{N},
\qquad
r=1,\ldots,N.
$$

Portanto, cada unidade possui a mesma probabilidade de ocupar qualquer posição da amostra. A variável aleatória $X_i$ registra o valor associado à unidade selecionada nessa posição.

Como $J_i$ é uniforme sobre os índices $1,\ldots,N$, a distribuição marginal de $X_i$ corresponde à distribuição dos valores da própria população finita. Para qualquer valor $x$,

$$
P(X_i=x)
=
\frac{1}{N}
\#\{r:a_r=x\},
$$

em que $\#\{r:a_r=x\}$ representa o número de unidades da população cujo valor é igual a $x$.

Em particular, se todos os valores $a_1,\ldots,a_N$ forem distintos,

$$
P(X_i=a_r)=\frac{1}{N},
\qquad
r=1,\ldots,N.
$$

::: {.callout-important title="Resultado — Momentos de cada posição da amostra"}

Para qualquer posição $i=1,\ldots,n$,

$$
E(X_i)=\mu_N
$$

e

$$
\operatorname{Var}(X_i)=\sigma_N^2.
$$

Assim, cada posição da amostra possui a mesma média e a mesma variância da população finita.

:::

::: {.callout-note collapse="true" title="Demonstração — Momentos de cada posição da amostra"}

Na amostragem aleatória simples sem reposição, cada uma das $N$ unidades da população possui a mesma probabilidade de ocupar a posição $i$. Portanto,

$$
P(J_i=r)=\frac{1}{N},
\qquad
r=1,\ldots,N,
$$

e, como

$$
X_i=a_{J_i},
$$

a variável $X_i$ assume cada valor populacional $a_r$ com a probabilidade correspondente à seleção da unidade $r$.

Assim,

$$
\begin{aligned}
E(X_i)
&=
\sum_{r=1}^N
a_r P(J_i=r)\\
&=
\frac{1}{N}
\sum_{r=1}^N a_r\\
&=
\mu_N.
\end{aligned}
$$

Para calcular a variância, utilizamos

$$
\operatorname{Var}(X_i)
=
E(X_i^2)-[E(X_i)]^2.
$$

O segundo momento de $X_i$ é

$$
\begin{aligned}
E(X_i^2)
&=
\sum_{r=1}^N
a_r^2P(J_i=r)\\
&=
\frac{1}{N}
\sum_{r=1}^N a_r^2.
\end{aligned}
$$

Por outro lado, pela definição da variância da população finita,

$$
\sigma_N^2
=
\frac{1}{N}
\sum_{r=1}^N
(a_r-\mu_N)^2.
$$

Expandindo,

$$
\begin{aligned}
\sigma_N^2
&=
\frac{1}{N}
\sum_{r=1}^N
\left(
a_r^2-2a_r\mu_N+\mu_N^2
\right)\\
&=
\frac{1}{N}
\sum_{r=1}^N a_r^2
-
2\mu_N
\left(
\frac{1}{N}
\sum_{r=1}^N a_r
\right)
+
\mu_N^2\\
&=
\frac{1}{N}
\sum_{r=1}^N a_r^2
-
\mu_N^2.
\end{aligned}
$$

Logo,

$$
\frac{1}{N}
\sum_{r=1}^N a_r^2
=
\sigma_N^2+\mu_N^2,
$$

e, portanto,

$$
E(X_i^2)
=
\sigma_N^2+\mu_N^2.
$$

Finalmente,

$$
\begin{aligned}
\operatorname{Var}(X_i)
&=
E(X_i^2)-[E(X_i)]^2\\
&=
\sigma_N^2+\mu_N^2-\mu_N^2\\
&=
\sigma_N^2.
\end{aligned}
$$

Assim,

$$
E(X_i)=\mu_N
\qquad
\text{e}
\qquad
\operatorname{Var}(X_i)=\sigma_N^2.
$$

:::

Embora $X_1,\ldots,X_n$ possuam a mesma distribuição marginal, essas variáveis não são independentes. Na amostragem sem reposição, a unidade selecionada em uma posição deixa de estar disponível para as demais. A covariância entre duas posições distintas permite quantificar essa dependência.

::: {.callout-important title="Resultado — Covariância na amostragem sem reposição"}

Para duas posições distintas $i\neq j$,

$$
\operatorname{Cov}(X_i,X_j)
=
-\frac{\sigma_N^2}{N-1}.
$$

Assim, se a população apresenta variabilidade, isto é, $\sigma_N^2>0$, a covariância entre duas posições distintas da amostra é negativa. Esse resultado expressa a dependência introduzida pela amostragem sem reposição: depois que uma unidade é selecionada, ela deixa de estar disponível para as seleções seguintes.

:::

::: {.callout-note collapse="true" title="Demonstração — Covariância entre posições distintas"}

Considere $i\neq j$. Como

$$
E(X_i)=E(X_j)=\mu_N,
$$

podemos escrever a covariância como

$$
\operatorname{Cov}(X_i,X_j)
=
E\left[
(X_i-\mu_N)(X_j-\mu_N)
\right].
$$

Na amostragem aleatória simples sem reposição, qualquer par ordenado de **unidades distintas** da população possui a mesma probabilidade de ocupar as posições $i$ e $j$.

Se $J_i$ e $J_j$ representam os índices das unidades selecionadas nessas posições, então, para $r\neq s$,

$$
P(J_i=r,J_j=s)
=
\frac{1}{N}\frac{1}{N-1}
=
\frac{1}{N(N-1)}.
$$

Como

$$
X_i=a_{J_i}
\qquad\text{e}\qquad
X_j=a_{J_j},
$$

temos

$$
\begin{aligned}
\operatorname{Cov}(X_i,X_j)
&=
\sum_{r\neq s}
(a_r-\mu_N)(a_s-\mu_N)
P(J_i=r,J_j=s)\\
&=
\frac{1}{N(N-1)}
\sum_{r\neq s}
(a_r-\mu_N)(a_s-\mu_N).
\end{aligned}
$$

Agora utilizamos a identidade

$$
\left[
\sum_{r=1}^N(a_r-\mu_N)
\right]^2
=
\sum_{r=1}^N(a_r-\mu_N)^2
+
\sum_{r\neq s}
(a_r-\mu_N)(a_s-\mu_N).
$$

Pela definição de $\mu_N$,

$$
\sum_{r=1}^N(a_r-\mu_N)=0.
$$

Portanto,

$$
\sum_{r\neq s}
(a_r-\mu_N)(a_s-\mu_N)
=
-
\sum_{r=1}^N(a_r-\mu_N)^2.
$$

Como

$$
\sigma_N^2
=
\frac{1}{N}
\sum_{r=1}^N(a_r-\mu_N)^2,
$$

segue que

$$
\sum_{r=1}^N(a_r-\mu_N)^2
=
N\sigma_N^2.
$$

Substituindo na expressão da covariância,

$$
\begin{aligned}
\operatorname{Cov}(X_i,X_j)
&=
\frac{1}{N(N-1)}
\left(
-N\sigma_N^2
\right)\\
&=
-\frac{\sigma_N^2}{N-1}.
\end{aligned}
$$

Logo,

$$
\operatorname{Cov}(X_i,X_j)
=
-\frac{\sigma_N^2}{N-1},
\qquad i\neq j.
$$

:::

::: {.callout-important title="Resultado — Momentos da média amostral"}

Na amostragem aleatória simples sem reposição,

$$
E(\overline X)=\mu_N
$$

e

$$
\operatorname{Var}(\overline X)
=
\frac{\sigma_N^2}{n}
\frac{N-n}{N-1}.
$$

O fator

$$
\frac{N-n}{N-1}
$$

é denominado **correção de população finita para a variância**. Para o erro-padrão, o fator correspondente é

$$
\sqrt{\frac{N-n}{N-1}}.
$$

[@rice2007mathematical, seção 7.3.1, pp. 203--210; @cox2006principles, seção 9.2, pp. 179--181]

:::

::: {.callout-note collapse="true" title="Demonstração — Momentos da média amostral"}

Pela definição da média amostral,

$$
\overline X
=
\frac{1}{n}
\sum_{i=1}^n X_i.
$$

Usando a linearidade da esperança,

$$
\begin{aligned}
E(\overline X)
&=
E\left(
\frac{1}{n}
\sum_{i=1}^n X_i
\right)\\
&=
\frac{1}{n}
\sum_{i=1}^n E(X_i).
\end{aligned}
$$

Como, para qualquer posição da amostra,

$$
E(X_i)=\mu_N,
$$

segue que

$$
\begin{aligned}
E(\overline X)
&=
\frac{1}{n}
\sum_{i=1}^n \mu_N\\
&=
\frac{1}{n}n\mu_N\\
&=
\mu_N.
\end{aligned}
$$

Para obter a variância, temos

$$
\operatorname{Var}(\overline X)
=
\frac{1}{n^2}
\operatorname{Var}
\left(
\sum_{i=1}^n X_i
\right).
$$

A variância de uma soma pode ser escrita como

$$
\operatorname{Var}
\left(
\sum_{i=1}^n X_i
\right)
=
\sum_{i=1}^n
\operatorname{Var}(X_i)
+
2
\sum_{i<j}
\operatorname{Cov}(X_i,X_j).
$$

Dos resultados anteriores,

$$
\operatorname{Var}(X_i)=\sigma_N^2
$$

e, para $i\neq j$,

$$
\operatorname{Cov}(X_i,X_j)
=
-\frac{\sigma_N^2}{N-1}.
$$

Há

$$
\binom{n}{2}
=
\frac{n(n-1)}{2}
$$

pares de posições distintas com $i<j$. Portanto,

$$
\begin{aligned}
\operatorname{Var}(\overline X)
&=
\frac{1}{n^2}
\left[
n\sigma_N^2
+
2\binom{n}{2}
\left(
-\frac{\sigma_N^2}{N-1}
\right)
\right]\\
&=
\frac{1}{n^2}
\left[
n\sigma_N^2
-
n(n-1)
\frac{\sigma_N^2}{N-1}
\right].
\end{aligned}
$$

Colocando $n\sigma_N^2$ em evidência,

$$
\begin{aligned}
\operatorname{Var}(\overline X)
&=
\frac{n\sigma_N^2}{n^2}
\left[
1-\frac{n-1}{N-1}
\right]\\
&=
\frac{\sigma_N^2}{n}
\left[
1-\frac{n-1}{N-1}
\right].
\end{aligned}
$$

Como

$$
1-\frac{n-1}{N-1}
=
\frac{N-n}{N-1},
$$

obtemos

$$
\operatorname{Var}(\overline X)
=
\frac{\sigma_N^2}{n}
\frac{N-n}{N-1}.
$$

Portanto, a correção de população finita surge diretamente das covariâncias negativas entre posições distintas da amostra.

:::


::: {.callout-note title="Observação — Duas convenções para a variância da população finita"}

Neste capítulo, definimos

$$
\sigma_N^2
=
\frac{1}{N}
\sum_{j=1}^N
(a_j-\mu_N)^2.
$$

Outra convenção encontrada na literatura utiliza o denominador $N-1$:

$$
\sigma_F^2
=
\frac{1}{N-1}
\sum_{j=1}^N
(a_j-\mu_N)^2.
$$

As duas definições estão relacionadas por

$$
\sigma_F^2
=
\frac{N}{N-1}\sigma_N^2.
$$

Com essa segunda convenção, a variância da média amostral pode ser escrita como

$$
\operatorname{Var}(\overline X)
=
\left(
1-\frac{n}{N}
\right)
\frac{\sigma_F^2}{n}.
$$

Essa expressão é equivalente a

$$
\operatorname{Var}(\overline X)
=
\frac{\sigma_N^2}{n}
\frac{N-n}{N-1}.
$$

Por isso, ao consultar diferentes referências, é importante verificar qual definição de variância da população finita está sendo utilizada [@rice2007mathematical, seção 7.3.1; @cox2006principles, seção 9.2].

:::

::: {.callout-note title="Interpretação — Fração amostral"}
Quando $n/N$ é pequeno, a correção de população finita é próxima de $1$, e o erro-padrão fica próximo de $\sigma_N/\sqrt{n}$. Quando uma fração apreciável da população é observada, a amostragem sem reposição reduz a incerteza em relação à amostragem com reposição [@rice2007mathematical, seção 7.3.1; @cox2006principles, seção 9.2].
:::

::: {.callout-note title="Modelo i.i.d. e amostragem sem reposição"}
Os dois referenciais produzem estruturas probabilísticas distintas.

No **modelo i.i.d.**, as observações possuem a mesma distribuição e são independentes. Para a média amostral,

$$
\operatorname{Var}(\overline X)
=
\frac{\sigma^2}{n}.
$$

Na **amostragem aleatória simples sem reposição** de uma população finita, as observações possuem a mesma distribuição marginal, mas são dependentes. Para $i\neq j$,

$$
\operatorname{Cov}(X_i,X_j)
=
-\frac{\sigma_N^2}{N-1},
$$

e

$$
\operatorname{Var}(\overline X)
=
\frac{\sigma_N^2}{n}
\frac{N-n}{N-1}.
$$

Portanto, a distribuição amostral depende da estatística escolhida e do mecanismo que gera a amostra.
:::

## Construção de uma distribuição amostral por enumeração {#sec-u2-enumeracao}

Quando a população e o tamanho amostral são pequenos, a distribuição amostral pode ser obtida enumerando todas as amostras possíveis e calculando a estatística em cada uma delas [@ramachandran2021r, seção 4.1, pp. 148--151; @chihara2022, seção 4.2, pp. 82--85].

::: {.callout-tip title="Exemplo — Qualidade da água em uma população finita"}

Uma equipe de monitoramento ambiental acompanha quatro reservatórios de uma determinada região. Em cada reservatório, foi registrada a concentração média de oxigênio dissolvido na água, em mg/L. Os valores que compõem essa população finita são

$$
\mathcal U
=
\{3{,}8;3{,}9;4{,}0;4{,}1\}.
$$

Considere a seleção de amostras de tamanho

$$
n=2
$$

a partir desses quatro reservatórios.

Para comparar dois mecanismos de amostragem, considere inicialmente a seleção **com reposição**, na qual um reservatório selecionado volta a ficar disponível para a segunda seleção. Em seguida, considere a seleção **sem reposição**, na qual um mesmo reservatório não pode aparecer duas vezes na amostra.

Determine:

1. a distribuição amostral de $\overline X$ no mecanismo com reposição;
2. $E(\overline X)$ e $\operatorname{Var}(\overline X)$ nesse mecanismo;
3. a distribuição amostral de $\overline X$ no mecanismo sem reposição;
4. $E(\overline X)$ e $\operatorname{Var}(\overline X)$ no mecanismo sem reposição;
5. o efeito da ausência de reposição sobre a variabilidade da média amostral.

:::

::: {.callout-note collapse="true" title="Resolução — Distribuição de $\overline X$ com e sem reposição"}

A população é

$$
\mathcal U
=
\{3{,}8;3{,}9;4{,}0;4{,}1\},
$$

com

$$
N=4
\qquad\text{e}\qquad
n=2.
$$

A média e a variância populacionais são

$$
\mu_N
=
\frac{3{,}8+3{,}9+4{,}0+4{,}1}{4}
=
3{,}95
$$

e

$$
\begin{aligned}
\sigma_N^2
&=
\frac{1}{4}
\sum_{r=1}^4
(a_r-\mu_N)^2\\
&=
0{,}0125.
\end{aligned}
$$

**Com reposição**

Com reposição, cada uma das duas seleções pode resultar em qualquer um dos quatro reservatórios. Como a ordem das seleções é considerada, existem

$$
4^2=16
$$

amostras ordenadas equiprováveis.

As amostras possíveis e as respectivas médias são:

| Primeira seleção | Segunda seleção | $\overline{x}$ |
|:---:|:---:|---:|
| $3{,}8$ | $3{,}8$ | $3{,}80$ |
| $3{,}8$ | $3{,}9$ | $3{,}85$ |
| $3{,}8$ | $4{,}0$ | $3{,}90$ |
| $3{,}8$ | $4{,}1$ | $3{,}95$ |
| $3{,}9$ | $3{,}8$ | $3{,}85$ |
| $3{,}9$ | $3{,}9$ | $3{,}90$ |
| $3{,}9$ | $4{,}0$ | $3{,}95$ |
| $3{,}9$ | $4{,}1$ | $4{,}00$ |
| $4{,}0$ | $3{,}8$ | $3{,}90$ |
| $4{,}0$ | $3{,}9$ | $3{,}95$ |
| $4{,}0$ | $4{,}0$ | $4{,}00$ |
| $4{,}0$ | $4{,}1$ | $4{,}05$ |
| $4{,}1$ | $3{,}8$ | $3{,}95$ |
| $4{,}1$ | $3{,}9$ | $4{,}00$ |
| $4{,}1$ | $4{,}0$ | $4{,}05$ |
| $4{,}1$ | $4{,}1$ | $4{,}10$ |

Como cada amostra ordenada possui probabilidade $1/16$, basta contar quantas delas produzem cada valor de $\overline X$.

| $\overline{x}$ | $3{,}80$ | $3{,}85$ | $3{,}90$ | $3{,}95$ | $4{,}00$ | $4{,}05$ | $4{,}10$ |
|---:|---:|---:|---:|---:|---:|---:|---:|
| Número de amostras | $1$ | $2$ | $3$ | $4$ | $3$ | $2$ | $1$ |
| Probabilidade | $1/16$ | $2/16$ | $3/16$ | $4/16$ | $3/16$ | $2/16$ | $1/16$ |

Essa tabela constitui a distribuição amostral de $\overline X$ no mecanismo com reposição.

Sua esperança é

$$
E(\overline X)
=
\mu_N
=
3{,}95,
$$

e, como as duas seleções são independentes,

$$
\operatorname{Var}(\overline X)
=
\frac{\sigma_N^2}{n}
=
\frac{0{,}0125}{2}
=
0{,}00625.
$$

**Sem reposição**

Sem reposição, um reservatório selecionado na primeira retirada não pode aparecer novamente na segunda.

Se considerássemos a ordem das seleções, haveria

$$
4(3)=12
$$

amostras ordenadas equiprováveis.

Entretanto, a média amostral não depende da ordem. Por exemplo,

$$
\frac{3{,}8+3{,}9}{2}
=
\frac{3{,}9+3{,}8}{2}.
$$

Assim, cada par de sequências que difere apenas pela ordem produz o mesmo valor de $\overline X$. Podemos, portanto, enumerar diretamente os

$$
\binom{4}{2}=6
$$

subconjuntos equiprováveis.

Os seis subconjuntos e suas médias são:

| Amostra | $\overline{x}$ |
|:---:|---:|
| $(3{,}8;3{,}9)$ | $3{,}85$ |
| $(3{,}8;4{,}0)$ | $3{,}90$ |
| $(3{,}8;4{,}1)$ | $3{,}95$ |
| $(3{,}9;4{,}0)$ | $3{,}95$ |
| $(3{,}9;4{,}1)$ | $4{,}00$ |
| $(4{,}0;4{,}1)$ | $4{,}05$ |

Como cada subconjunto possui probabilidade $1/6$, agrupando os valores iguais de $\overline X$ obtemos:

| $\overline{x}$ | $3{,}85$ | $3{,}90$ | $3{,}95$ | $4{,}00$ | $4{,}05$ |
|---:|---:|---:|---:|---:|---:|
| Número de amostras | $1$ | $1$ | $2$ | $1$ | $1$ |
| Probabilidade | $1/6$ | $1/6$ | $2/6$ | $1/6$ | $1/6$ |

A esperança permanece

$$
E(\overline X)
=
\mu_N
=
3{,}95.
$$

Para a variância, utiliza-se a correção de população finita:

$$
\begin{aligned}
\operatorname{Var}(\overline X)
&=
\frac{\sigma_N^2}{n}
\frac{N-n}{N-1}\\
&=
\frac{0{,}0125}{2}
\frac{4-2}{4-1}\\
&=
0{,}004166\ldots.
\end{aligned}
$$

**Comparação dos mecanismos**

Nos dois mecanismos,

$$
E(\overline X)=3{,}95.
$$

A diferença aparece na variabilidade:

$$
\operatorname{Var}(\overline X)
=
\begin{cases}
0{,}00625, & \text{com reposição},\\[4pt]
0{,}004166\ldots, & \text{sem reposição}.
\end{cases}
$$

A razão entre essas variâncias é

$$
\frac{0{,}004166\ldots}{0{,}00625}
=
\frac23
=
\frac{N-n}{N-1}.
$$

Portanto, a ausência de reposição mantém a média da distribuição amostral, mas reduz sua variância. Nesse exemplo, a enumeração permite observar diretamente o efeito da correção de população finita.

:::

::: {.callout-note title="Interpretação — Papel da enumeração"}
A enumeração torna visível que a distribuição amostral é a distribuição dos valores de uma estatística sob repetição do plano amostral. Para populações grandes ou contínuas, a enumeração exata é inviável, sendo substituída por resultados analíticos, aproximações assintóticas ou simulação.
:::

## Somas, transformações e funções geradoras de momentos {#sec-u2-somas-transformacoes-fgm}

Muitas estatísticas de interesse podem ser expressas a partir de somas de variáveis aleatórias. A média amostral, por exemplo, é uma transformação da soma

$$
Y=\sum_{i=1}^n X_i,
\qquad
\overline X=\frac{Y}{n}.
$$

Assim, conhecer a distribuição de $Y$ permite obter a distribuição de $\overline X$ por uma transformação de variável.

No caso contínuo,

$$
f_{\overline X}(u)
=
n f_Y(nu),
$$

em que $u$ representa um possível valor de $\overline X$.

::: {.callout-note collapse="true" title="Derivação — Densidade de $\overline X$ por transformação de variável"}

Como

$$
\overline X
=
\frac Yn,
$$

a transformação inversa é

$$
Y=n\overline X.
$$

Se $u$ representa um possível valor de $\overline X$, o valor correspondente de $Y$ é

$$
y=nu.
$$

Além disso,

$$
\left|
\frac{dy}{du}
\right|
=
n.
$$

Pela fórmula de transformação de uma variável contínua,

$$
\begin{aligned}
f_{\overline X}(u)
&=
f_Y(nu)
\left|
\frac{d(nu)}{du}
\right|\\
&=
n f_Y(nu).
\end{aligned}
$$

Portanto,

$$
f_{\overline X}(u)
=
n f_Y(nu).
$$

:::

Uma forma de obter a distribuição de uma soma de variáveis independentes é a **convolução**.

Se $X_1$ e $X_2$ são variáveis aleatórias discretas independentes e

$$
Y=X_1+X_2,
$$

então

$$
P(Y=y)
=
\sum_x
P(X_1=x)P(X_2=y-x).
$$

No caso contínuo, se $X_1$ e $X_2$ possuem densidades $f_{X_1}$ e $f_{X_2}$,

$$
f_Y(y)
=
\int_{-\infty}^{\infty}
f_{X_1}(x)
f_{X_2}(y-x)\,dx.
$$

Para somas com mais de duas variáveis independentes, a convolução pode ser aplicada sucessivamente.

Outra possibilidade é utilizar funções geradoras de momentos. Quando a FGM existe em uma vizinhança de zero, ela determina unicamente a distribuição da variável aleatória. Além disso, para variáveis independentes, a FGM de uma soma é obtida pelo produto das FGMs individuais. Essas propriedades frequentemente permitem reconhecer diretamente a distribuição de uma soma [@larsen2012, seções 3.8 e 3.12; @rice2007mathematical, seção 4.5; @kerns2010, seção 5.4].

::: {.callout-tip title="Exemplo — Convolução de duas variáveis Bernoulli"}

Considere

$$
X_1,X_2
\overset{\mathrm{iid}}{\sim}
\operatorname{Ber}(p)
$$

e

$$
Y=X_1+X_2.
$$

Obtenha a função de probabilidade de $Y$ por convolução e identifique sua distribuição.

:::

::: {.callout-note collapse="true" title="Resolução — Soma de duas variáveis Bernoulli por convolução"}

Os valores possíveis de $Y$ são $0$, $1$ e $2$.

Para $Y=0$,

$$
\begin{aligned}
P(Y=0)
&=
P(X_1=0,X_2=0)\\
&=
(1-p)^2.
\end{aligned}
$$

Para $Y=1$,

$$
\begin{aligned}
P(Y=1)
&=
P(X_1=0,X_2=1)
+
P(X_1=1,X_2=0)\\
&=
2p(1-p).
\end{aligned}
$$

Finalmente,

$$
P(Y=2)
=
P(X_1=1,X_2=1)
=
p^2.
$$

Os três casos podem ser reunidos em uma única expressão. Para que $Y=y$, exatamente $y$ das duas variáveis Bernoulli devem assumir o valor $1$. Existem

$$
\binom{2}{y}
$$

formas de escolher quais posições correspondem a esses sucessos. Cada configuração possui probabilidade

$$
p^y(1-p)^{2-y}.
$$

Portanto,

$$
P(Y=y)
=
\binom{2}{y}
p^y(1-p)^{2-y},
\qquad
y=0,1,2.
$$

Portanto,

$$
Y\sim\operatorname{Bin}(2,p).
$$

A convolução mostra diretamente como a distribuição binomial surge da soma de variáveis Bernoulli independentes.

:::

::: {.callout-note title="Propriedade — FGM da soma e da média"}
Para variáveis aleatórias independentes,

$$
M_{\sum X_i}(t)
=
\prod_{i=1}^nM_{X_i}(t).
$$

Se, adicionalmente, $X_1,\ldots,X_n$ são identicamente distribuídas com FGM $M_X(t)$, então

$$
M_{\overline X}(t)
=
\left[
M_X\left(\frac{t}{n}\right)
\right]^n.
$$

Essas identidades permitem reconhecer distribuições amostrais exatas a partir das funções geradoras de momentos das variáveis que compõem a amostra. As propriedades gerais da FGM, de somas independentes e de identificação de distribuições são revisadas em @sec-prelim-fgm, @sec-prelim-fgm-soma e @sec-prelim-fgm-identificacao [@larsen2012, seção 3.12; @rice2007mathematical, seção 4.5].
:::

::: {.callout-tip title="Exemplo — Média de variáveis Poisson"}

Considere

$$
X_1,\ldots,X_n
\overset{\mathrm{iid}}{\sim}
\operatorname{Poisson}(\lambda),
\qquad
\lambda>0.
$$

A função de massa de probabilidade é

$$
P(X_i=x)
=
e^{-\lambda}
\frac{\lambda^x}{x!},
\qquad
x=0,1,2,\ldots.
$$

e defina

$$
Y=\sum_{i=1}^nX_i.
$$

Utilize a função geradora de momentos para obter a distribuição de $Y$ e, a partir dela, caracterizar a distribuição da média amostral

$$
\overline X=\frac Yn.
$$

:::

::: {.callout-note collapse="true" title="Resolução — Soma Poisson e distribuição da média amostral"}

Para

$$
X_i\sim\operatorname{Poisson}(\lambda),
$$

a função geradora de momentos é

$$
M_X(t)
=
\exp\left\{
\lambda(e^t-1)
\right\}.
$$

Como as observações são independentes,

$$
\begin{aligned}
M_Y(t)
&=
\prod_{i=1}^nM_{X_i}(t)\\
&=
\left[
\exp\left\{
\lambda(e^t-1)
\right\}
\right]^n\\
&=
\exp\left\{
n\lambda(e^t-1)
\right\}.
\end{aligned}
$$

Essa expressão coincide com a FGM de uma variável Poisson com parâmetro $n\lambda$. Portanto,

$$
Y
=
\sum_{i=1}^nX_i
\sim
\operatorname{Poisson}(n\lambda).
$$

Como

$$
\overline X=\frac Yn,
$$

a distribuição de $\overline X$ é obtida por uma mudança de escala da distribuição de $Y$. Seus valores possíveis são

$$
0,\frac1n,\frac2n,\ldots,
$$

e

$$
P\left(
\overline X=\frac{k}{n}
\right)
=
P(Y=k)
=
e^{-n\lambda}
\frac{(n\lambda)^k}{k!},
\qquad
k=0,1,\ldots.
$$

Assim, $\overline X$ não possui distribuição Poisson, embora seja uma transformação de uma variável Poisson.

Além disso,

$$
E(\overline X)
=
\frac1nE(Y)
=
\lambda
$$

e

$$
\operatorname{Var}(\overline X)
=
\frac1{n^2}\operatorname{Var}(Y)
=
\frac{\lambda}{n}.
$$

A derivação utiliza as propriedades de FGM de somas independentes e de identificação de distribuições apresentadas em @sec-prelim-fgm-soma e @sec-prelim-fgm-identificacao.

:::




::: {.callout-tip title="Exemplo — Média de variáveis normais"}

Se

$$
X_1,\ldots,X_n
\overset{\mathrm{iid}}{\sim}
N(\mu,\sigma^2),
\qquad
\sigma^2>0.
$$

Na notação adotada neste livro, o segundo parâmetro é a **variância**. A densidade de cada observação é

$$
f_X(x)
=
\frac{1}{\sqrt{2\pi\sigma^2}}
\exp\left[
-\frac{(x-\mu)^2}{2\sigma^2}
\right],
\qquad
-\infty<x<\infty.
$$

Utilize a função geradora de momentos para obter a distribuição exata de

$$
\overline X.
$$

Antes de abrir a resolução, tente identificar:

1. a FGM de cada $X_i$;
2. a FGM de $\overline X$;
3. a distribuição reconhecida a partir da FGM obtida.

:::

::: {.callout-note collapse="true" title="Resolução — Distribuição de $\overline X$ pela FGM no modelo normal"}

Para uma variável normal,

$$
M_X(t)
=
\exp\left(
\mu t+\frac{\sigma^2t^2}{2}
\right).
$$

Como

$$
\overline X
=
\frac1n
\sum_{i=1}^nX_i,
$$

e as observações são independentes,

$$
\begin{aligned}
M_{\overline X}(t)
&=
\prod_{i=1}^n
M_X\left(\frac tn\right)\\
&=
\left[
\exp\left(
\frac{\mu t}{n}
+
\frac{\sigma^2t^2}{2n^2}
\right)
\right]^n\\
&=
\exp\left(
\mu t
+
\frac{\sigma^2t^2}{2n}
\right).
\end{aligned}
$$

A FGM de uma variável normal com média $m$ e variância $v$ tem a forma

$$
M(t)
=
\exp\left(
mt+\frac{vt^2}{2}
\right).
$$

Comparando essa expressão com

$$
M_{\overline X}(t)
=
\exp\left(
\mu t
+
\frac{\sigma^2t^2}{2n}
\right),
$$

identificamos

$$
m=\mu
\qquad\text{e}\qquad
v=\frac{\sigma^2}{n}.
$$

Como a FGM, quando existe em uma vizinhança de zero, determina unicamente a distribuição, concluímos que

$$
\overline X
\sim
N\left(
\mu,\frac{\sigma^2}{n}
\right).
$$

Essa dedução por FGM é apresentada em tratamentos clássicos de transformações e somas de variáveis aleatórias [@larsen2012, seção 3.12; @rice2007mathematical, capítulos 4 e 6].

:::

::: {.callout-tip title="Exemplo — Média de variáveis gama"}

Adote a parametrização da distribuição gama por **forma** $\alpha$ e **escala** $\beta$, com

$$
\alpha>0,
\qquad
\beta>0.
$$

Sua densidade é

$$
f_X(x)
=
\frac{
1
}{
\Gamma(\alpha)\beta^\alpha
}
x^{\alpha-1}
e^{-x/\beta},
\qquad
x>0.
$$

Nessa parametrização,

$$
E(X)=\alpha\beta
\qquad\text{e}\qquad
\operatorname{Var}(X)=\alpha\beta^2.
$$

A distribuição gama também é frequentemente parametrizada por **forma** $\alpha$ e **taxa** $\lambda$, com

$$
\lambda=\frac1\beta.
$$

Nesse caso, a mesma densidade é escrita como

$$
f_X(x)
=
\frac{
\lambda^\alpha
}{
\Gamma(\alpha)
}
x^{\alpha-1}
e^{-\lambda x},
\qquad
x>0.
$$

Considere agora

$$
X_1,\ldots,X_n
\overset{\mathrm{iid}}{\sim}
\operatorname{Gama}(\alpha,\beta),
$$

na parametrização por forma e escala.

Utilize a função geradora de momentos para obter a distribuição de

$$
\overline X.
$$

:::

::: {.callout-note collapse="true" title="Resolução — Distribuição de $\overline X$ pela FGM no modelo gama"}

Para

$$
X_i
\sim
\operatorname{Gama}(\alpha,\beta),
$$

a FGM é

$$
M_X(t)
=
(1-\beta t)^{-\alpha},
\qquad
t<\frac1\beta.
$$

Como

$$
\overline X
=
\frac1n
\sum_{i=1}^nX_i,
$$

temos

$$
\begin{aligned}
M_{\overline X}(t)
&=
\left[
M_X\left(\frac tn\right)
\right]^n\\
&=
\left[
\left(
1-\frac{\beta t}{n}
\right)^{-\alpha}
\right]^n\\
&=
\left(
1-\frac{\beta t}{n}
\right)^{-n\alpha}.
\end{aligned}
$$

Essa é a FGM de uma distribuição gama com forma

$$
n\alpha
$$

e escala

$$
\frac{\beta}{n}.
$$

Logo,

$$
\overline X
\sim
\operatorname{Gama}
\left(
n\alpha,\frac{\beta}{n}
\right).
$$

Como verificação, para uma variável

$$
X_i\sim\operatorname{Gama}(\alpha,\beta),
$$

temos

$$
E(X_i)=\alpha\beta
\qquad\text{e}\qquad
\operatorname{Var}(X_i)=\alpha\beta^2.
$$

A distribuição obtida para $\overline X$ fornece

$$
E(\overline X)
=
(n\alpha)\frac{\beta}{n}
=
\alpha\beta
=
E(X_i)
$$

e

$$
\operatorname{Var}(\overline X)
=
(n\alpha)
\left(
\frac{\beta}{n}
\right)^2
=
\frac{\alpha\beta^2}{n}
=
\frac{\operatorname{Var}(X_i)}{n}.
$$

Portanto, a distribuição exata obtida pela FGM é coerente com os resultados gerais para a média amostral.

A conclusão usa a FGM da distribuição gama e a regra de escala [@larsen2012, seções 3.12 e 4.6; @ramachandran2021r, capítulos 3--4].

:::

Como caso particular, considere uma distribuição exponencial parametrizada pela média,

$$
X_i
\overset{\mathrm{iid}}{\sim}
\operatorname{Exp}(\mu),
\qquad
E(X_i)=\mu.
$$

Como uma exponencial com média $\mu$ corresponde a uma distribuição gama com forma $1$ e escala $\mu$,

$$
\sum_{i=1}^nX_i
\sim
\operatorname{Gama}(n,\mu)
$$

e

$$
\overline X
\sim
\operatorname{Gama}
\left(
n,\frac{\mu}{n}
\right).
$$

## Distribuição amostral da média {#sec-u2-media-amostral}

::: {.callout-important title="Resultado — Média amostral"}
Para uma amostra i.i.d. com

$$
E(X_i)=\mu
\qquad\text{e}\qquad
\operatorname{Var}(X_i)=\sigma^2<\infty,
$$

temos

$$
E(\overline X)=\mu
$$

e

$$
\operatorname{Var}(\overline X)
=
\frac{\sigma^2}{n}.
$$

Consequentemente, o erro-padrão é

$$
\operatorname{EP}(\overline X)
=
\sqrt{
\operatorname{Var}(\overline X)
}
=
\frac{\sigma}{\sqrt n}.
$$

Se a população é normal, então, para todo $n\geq1$,

$$
\overline X
\sim
N\left(
\mu,\frac{\sigma^2}{n}
\right).
$$

Os dois primeiros momentos são válidos para qualquer população com variância finita; a distribuição normal exata exige normalidade da população [@casella2011inferencia, teorema 5.2.6 e seção 5.3.1; @ramachandran2021r, teorema 4.1.1; @kerns2010, seção 8.2; @chihara2022, apêndices A.5--A.6].
:::

::: {.callout-note collapse="true" title="Demonstração — Momentos e distribuição da média amostral"}

Pela definição,

$$
\overline X
=
\frac1n
\sum_{i=1}^nX_i.
$$

Pela linearidade da esperança,

$$
\begin{aligned}
E(\overline X)
&=
\frac1n
\sum_{i=1}^nE(X_i)\\
&=
\frac1n(n\mu)\\
&=
\mu.
\end{aligned}
$$

Observe que, até aqui, a independência não foi necessária: a igualdade

$$
E(\overline X)=\mu
$$

decorre apenas da linearidade da esperança e do fato de as observações possuírem a mesma média.

A independência torna-se importante no cálculo da variância, pois faz com que as covariâncias entre observações distintas sejam nulas. A expressão geral para a variância de combinações lineares é apresentada em @sec-prelim-variancia-combinacoes. Assim,

$$
\begin{aligned}
\operatorname{Var}(\overline X)
&=
\operatorname{Var}
\left(
\frac1n
\sum_{i=1}^nX_i
\right)\\
&=
\frac1{n^2}
\sum_{i=1}^n
\operatorname{Var}(X_i)\\
&=
\frac1{n^2}
(n\sigma^2)\\
&=
\frac{\sigma^2}{n}.
\end{aligned}
$$

Portanto,

$$
\operatorname{EP}(\overline X)
=
\sqrt{
\operatorname{Var}(\overline X)
}
=
\frac{\sigma}{\sqrt n}.
$$

Se, adicionalmente,

$$
X_i\sim N(\mu,\sigma^2),
$$

a média amostral é uma combinação linear de variáveis normais independentes. Logo, também é normal. Utilizando a média e a variância obtidas acima,

$$
\overline X
\sim
N\left(
\mu,\frac{\sigma^2}{n}
\right).
$$

:::

::: {.callout-note title="Interpretação — Efeito do tamanho amostral"}
O erro-padrão decresce à taxa $n^{-1/2}$. Para reduzir o erro-padrão pela metade, é necessário multiplicar o tamanho da amostra por quatro. O aumento de $n$ reduz a variabilidade da média, mas não corrige viés de seleção, dependência não modelada ou erros sistemáticos de mensuração [@rice2007mathematical, seção 7.3.1, pp. 206--207].
:::

::: {.callout-tip title="Exemplo — Variabilidade individual e média amostral dos níveis de colesterol"}

Um programa de acompanhamento em saúde registra os níveis de colesterol total de adultos de determinada população. Admita que o nível de colesterol de um indivíduo selecionado ao acaso possa ser modelado por

$$
X\sim N(210,36^2)\ \text{mg/dL}.
$$

A equipe pretende selecionar amostras aleatórias de

$$
n=16
$$

indivíduos e utilizar a média amostral $\overline X$ para representar o nível médio de colesterol em cada amostra.

O objetivo é comparar a variabilidade observada entre os níveis de colesterol de **indivíduos** com a variabilidade esperada entre as **médias de diferentes amostras de 16 indivíduos**.

Determine:

1. a distribuição amostral de $\overline X$;
2. o erro-padrão de $\overline X$;
3. uma região que contenha os $95\%$ centrais da distribuição dos níveis de colesterol individuais;
4. uma região que contenha os $95\%$ centrais da distribuição das médias de amostras de 16 indivíduos;
5. compare as amplitudes das duas regiões e interprete a diferença.

:::

::: {.callout-note collapse="true" title="Resolução — Distribuição e erro-padrão da média no modelo normal"}

Como a população possui distribuição normal,

$$
X\sim N(210,36^2),
$$

a distribuição amostral de $\overline X$ também é normal, independentemente do tamanho da amostra. Neste caso, portanto, a normalidade de $\overline X$ é um **resultado exato** e não uma aproximação obtida pelo Teorema Central do Limite.

Para uma amostra aleatória de tamanho $n$ proveniente de uma população

$$
X\sim N(\mu,\sigma^2),
$$

temos

$$
\overline X
\sim
N\left(
\mu,
\frac{\sigma^2}{n}
\right).
$$

Neste exemplo,

$$
\mu=210,
\qquad
\sigma=36
\qquad\text{e}\qquad
n=16.
$$

Assim,

$$
\operatorname{Var}(\overline X)
=
\frac{\sigma^2}{n}
=
\frac{36^2}{16}
=
81.
$$

Portanto,
$$
\overline X
\sim
N(210,9^2).
$$

O erro-padrão da média corresponde ao desvio-padrão de sua distribuição amostral:

$$
\begin{aligned}
\operatorname{EP}(\overline X)
&=
\sqrt{\operatorname{Var}(\overline X)}\\
&=
\frac{\sigma}{\sqrt n}=
\frac{36}{\sqrt{16}}\\
&=
\frac{36}{4}=
9\ \text{mg/dL}.
\end{aligned}
$$

Observe, portanto, a diferença entre as duas distribuições:

$$
\operatorname{DP}(X)=36\ \text{mg/dL},
$$

enquanto

$$
\operatorname{DP}(\overline X)
=
\operatorname{EP}(\overline X)
=
9\ \text{mg/dL}.
$$

As duas distribuições possuem o mesmo centro, $210$ mg/dL, mas a distribuição das médias amostrais apresenta menor dispersão.

**Região central de 95% de uma distribuição normal**

Tanto $X$ quanto $\overline X$ possuem distribuição normal e, portanto, são simétricas em torno de suas respectivas médias.

Para construir uma região central que contenha $95\%$ da probabilidade, os $5\%$ restantes ficam fora dessa região. Pela simetria da distribuição normal, essa probabilidade é dividida igualmente entre as duas caudas:

$$
\frac{0{,}05}{2}
=
0{,}025.
$$

Assim, buscamos na distribuição normal padrão o valor que deixa probabilidade $0{,}025$ à sua direita, ou, equivalentemente,

$$
1-0{,}025
=
0{,}975
$$

à sua esquerda.

Se

$$
Z\sim N(0,1),
$$

o quantil correspondente é

$$
z_{0{,}975}
\approx
1{,}96.
$$

Portanto,

$$
P(-1{,}96<Z<1{,}96)
\approx
0{,}95.
$$

Isso significa que aproximadamente $95\%$ dos valores de uma variável normal encontram-se a até $1{,}96$ desvios-padrão de sua média.

Para uma variável

$$
Y\sim N(\mu_Y,\sigma_Y^2),
$$

a região central de $95\%$ é, portanto,

$$
\mu_Y
\pm
1{,}96\sigma_Y.
$$

**Região central dos níveis individuais**

Para um indivíduo,

$$
X\sim N(210,36^2).
$$

A média é

$$
\mu=210
$$

e o desvio-padrão é

$$
\sigma=36.
$$

Logo, os $95\%$ centrais da distribuição dos níveis individuais estão na região

$$
210\pm1{,}96(36).
$$

Como

$$
1{,}96(36)
=
70{,}56,
$$

temos

$$
210-70{,}56
=
139{,}44
$$

e

$$
210+70{,}56
=
280{,}56.
$$

Portanto,

$$
139{,}44<X<280{,}56
$$

corresponde aproximadamente aos $95\%$ centrais da distribuição dos níveis individuais de colesterol.

A amplitude dessa região é

$$
280{,}56-139{,}44
=
141{,}12\ \text{mg/dL}.
$$

**Região central das médias amostrais**

Para amostras de tamanho $16$, vimos que

$$
\overline X
\sim
N(210,9^2).
$$

A distribuição de $\overline X$ também é simétrica em torno de $210$, mas seu desvio-padrão é agora o erro-padrão

$$
\operatorname{EP}(\overline X)=9.
$$

Para obter os $95\%$ centrais dessa distribuição, utilizamos novamente

$$
z_{0{,}975}\approx1{,}96,
$$

pois o percentual central desejado continua sendo $95\%$.

Assim,

$$
210\pm1{,}96(9).
$$

Como

$$
1{,}96(9)
=
17{,}64,
$$

temos

$$
210-17{,}64
=
192{,}36
$$

e

$$
210+17{,}64
=
227{,}64.
$$

Portanto,

$$
192{,}36<\overline X<227{,}64
$$

corresponde aproximadamente aos $95\%$ centrais da distribuição das médias de amostras de 16 indivíduos.

A amplitude dessa região é

$$
227{,}64-192{,}36
=
35{,}28\ \text{mg/dL}.
$$

**Comparação**

As duas distribuições possuem a mesma média:

$$
E(X)
=
E(\overline X)
=
210.
$$

A diferença está na variabilidade. Para os valores individuais,

$$
\operatorname{DP}(X)=36,
$$

enquanto, para as médias amostrais,

$$
\operatorname{DP}(\overline X)
=
\operatorname{EP}(\overline X)
=
9.
$$

Como

$$
9
=
\frac{36}{4},
$$

o desvio-padrão da distribuição das médias é quatro vezes menor que o desvio-padrão da distribuição dos valores individuais.

A mesma relação aparece nas amplitudes das regiões centrais:

$$
141{,}12
\qquad\text{e}\qquad
35{,}28,
$$

pois

$$
\frac{35{,}28}{141{,}12}
=
\frac14.
$$

Isso ocorre porque

$$
\operatorname{EP}(\overline X)
=
\frac{\sigma}{\sqrt n}
=
\frac{36}{\sqrt{16}}
=
\frac{36}{4}.
$$

Portanto, os níveis de colesterol de indivíduos podem apresentar uma dispersão relativamente grande em torno de $210$ mg/dL. Já as médias calculadas a partir de amostras de 16 indivíduos tendem a ficar muito mais concentradas em torno desse mesmo valor.

Este exemplo evidencia duas propriedades importantes da média amostral: ela preserva o centro da distribuição populacional,

$$
E(\overline X)=\mu,
$$

e apresenta menor variabilidade,

$$
\operatorname{Var}(\overline X)
=
\frac{\sigma^2}{n}.
$$

:::

::: {.callout-note title="Intervalo de probabilidade e intervalo de confiança"}
Os intervalos apresentados neste exemplo descrevem regiões centrais de distribuições conhecidas. Eles não são intervalos de confiança. Um intervalo de confiança é um procedimento inferencial aleatório cuja probabilidade de cobertura é definida sob repetição amostral e, portanto, não se confunde com uma região central calculada para uma distribuição com parâmetros conhecidos.
:::

### Diferença de médias de duas amostras independentes

Considere duas amostras independentes entre si,

$$
X_1,\ldots,X_n
$$

e

$$
Y_1,\ldots,Y_m,
$$

em que, dentro de cada amostra, as observações são independentes e identicamente distribuídas. Suponha que

$$
E(X_i)=\mu_1,
\qquad
\operatorname{Var}(X_i)=\sigma_1^2
$$

e

$$
E(Y_j)=\mu_2,
\qquad
\operatorname{Var}(Y_j)=\sigma_2^2.
$$

A diferença entre as médias amostrais é a estatística

$$
D=\overline X-\overline Y.
$$

Suas esperança e variância são

$$
E(D)
=
\mu_1-\mu_2
$$

e, pela independência entre as amostras,

$$
\operatorname{Var}(D)
=
\frac{\sigma_1^2}{n}
+
\frac{\sigma_2^2}{m}.
$$

::: {.callout-note collapse="true" title="Derivação — Média e variância da diferença de médias"}

Pela linearidade da esperança,

$$
\begin{aligned}
E(D)
&=
E(\overline X-\overline Y)\\
&=
E(\overline X)-E(\overline Y)\\
&=
\mu_1-\mu_2.
\end{aligned}
$$

Para a variância,

$$
\begin{aligned}
\operatorname{Var}(D)
&=
\operatorname{Var}(\overline X-\overline Y)\\
&=
\operatorname{Var}(\overline X)
+
\operatorname{Var}(\overline Y)
-
2\operatorname{Cov}(\overline X,\overline Y).
\end{aligned}
$$

Como as duas amostras são independentes,

$$
\operatorname{Cov}(\overline X,\overline Y)=0.
$$

Além disso,

$$
\operatorname{Var}(\overline X)
=
\frac{\sigma_1^2}{n}
$$

e

$$
\operatorname{Var}(\overline Y)
=
\frac{\sigma_2^2}{m}.
$$

Portanto,

$$
\operatorname{Var}(D)
=
\frac{\sigma_1^2}{n}
+
\frac{\sigma_2^2}{m}.
$$

:::

::: {.callout-important title="Resultado — Distribuição exata da diferença de médias"}

Se

$$
X_1,\ldots,X_n
\overset{\mathrm{iid}}{\sim}
N(\mu_1,\sigma_1^2)
$$

e

$$
Y_1,\ldots,Y_m
\overset{\mathrm{iid}}{\sim}
N(\mu_2,\sigma_2^2),
$$

com as duas amostras independentes, então

$$
\overline X-\overline Y
\sim
N\left(
\mu_1-\mu_2,\,
\frac{\sigma_1^2}{n}
+
\frac{\sigma_2^2}{m}
\right).
$$

A normalidade é exata porque $\overline X$ e $\overline Y$ são variáveis normais independentes.

:::

## Lei dos Grandes Números {#sec-u2-lgn}

A Lei dos Grandes Números descreve o comportamento da média amostral quando o tamanho da amostra aumenta. Uma formulação em contexto probabilístico mais geral é apresentada em @sec-prelim-lgn.

No estudo das distribuições amostrais, seu papel é mostrar como a distribuição de $\overline X_n = \sum_{i=1}^n X_i/n$ se concentra progressivamente em torno da média populacional $\mu$ à medida que $n$ aumenta.

::: {.callout-important title="Aplicação — Concentração da média amostral"}
Se $X_1,X_2,\ldots$ são i.i.d.,

$$
E(X_i)=\mu
\quad\text{e}\quad
\operatorname{Var}(X_i)=\sigma^2<\infty,
$$

então, para todo $\varepsilon>0$,

$$
P\left(
|\overline X_n-\mu|>\varepsilon
\right)
\longrightarrow0,
$$

isto é,

$$
\overline X_n\xrightarrow{P}\mu.
$$

Assim, à medida que $n$ aumenta, a distribuição amostral de $\overline X_n$ concentra progressivamente sua massa em torno da média populacional [@rice2007mathematical, seção 5.2, pp. 177--181].
:::

::: {.callout-note collapse="true" title="Demonstração — Lei Fraca via desigualdade de Chebyshev"}

Como

$$
E(\overline X_n)=\mu
$$

e

$$
\operatorname{Var}(\overline X_n)
=
\frac{\sigma^2}{n},
$$

a desigualdade de Chebyshev fornece

$$
P\left(
|\overline X_n-\mu|>\varepsilon
\right)
\leq
\frac{
\operatorname{Var}(\overline X_n)
}{
\varepsilon^2
}.
$$

Portanto,

$$
P\left(
|\overline X_n-\mu|>\varepsilon
\right)
\leq
\frac{\sigma^2}{n\varepsilon^2}
\longrightarrow0.
$$

Logo,

$$
\overline X_n\xrightarrow{P}\mu.
$$

:::

::: {.callout-tip title="Exemplo — Frequência relativa"}
Se

$$
X_1,X_2,\ldots
\overset{\mathrm{iid}}{\sim}
\operatorname{Ber}(p),
$$

então

$$
\widehat p_n
=
\overline X_n
=
\frac{1}{n}
\sum_{i=1}^nX_i
$$

é a frequência relativa de sucessos.

Como $E(X_i)=p$, a Lei dos Grandes Números implica

$$
\widehat p_n
\xrightarrow{P}
p.
$$

Assim, a proporção amostral concentra-se em torno da proporção populacional conforme o tamanho amostral aumenta.
:::

## Teorema Central do Limite {#sec-u2-tcl}

O Teorema Central do Limite fornece uma aproximação para a forma da distribuição amostral de somas e médias quando o tamanho da amostra aumenta. Uma formulação em contexto probabilístico mais geral é apresentada em @sec-prelim-tcl.

Para uma amostra i.i.d. com

$$
E(X_i)=\mu
\quad\text{e}\quad
0<\sigma^2=\operatorname{Var}(X_i)<\infty,
$$

temos a convergência

$$
Z_n
=
\frac{
\sqrt n(\overline X_n-\mu)
}{
\sigma
}
\xrightarrow{d}
N(0,1).
$$

A partir dessa convergência, para valores suficientemente grandes de $n$, a distribuição de $\overline X_n$ pode ser aproximada por uma distribuição normal com a mesma média e a mesma variância:

$$
\overline X_n
\overset{\cdot}{\sim}
N\left(
\mu,\frac{\sigma^2}{n}
\right).
$$

Da mesma forma,

$$
\sum_{i=1}^nX_i
\overset{\cdot}{\sim}
N(n\mu,n\sigma^2).
$$

### Diferença de médias em grandes amostras {.unnumbered}

O mesmo princípio pode ser aplicado à diferença de médias de duas amostras independentes.

Considere

$$
X_1,\ldots,X_n
\overset{\mathrm{iid}}{\sim}
F_1
$$

e

$$
Y_1,\ldots,Y_m
\overset{\mathrm{iid}}{\sim}
F_2,
$$

com as duas amostras independentes e

$$
E(X_i)=\mu_1,
\qquad
\operatorname{Var}(X_i)=\sigma_1^2<\infty,
$$

$$
E(Y_j)=\mu_2,
\qquad
\operatorname{Var}(Y_j)=\sigma_2^2<\infty.
$$

Quando $n$ e $m$ aumentam, o Teorema Central do Limite fornece

$$
\frac{
(\overline X-\overline Y)-(\mu_1-\mu_2)
}{
\sqrt{
\sigma_1^2/n+\sigma_2^2/m
}
}
\xrightarrow{d}
N(0,1),
$$

quando $\min(n,m)\to\infty$.

Consequentemente, para amostras suficientemente grandes,

$$
\overline X-\overline Y
\overset{\cdot}{\sim}
N\left(
\mu_1-\mu_2,\,
\frac{\sigma_1^2}{n}
+
\frac{\sigma_2^2}{m}
\right).
$$

Quando as duas distribuições são normais, a distribuição de $\overline X-\overline Y$ é normal, para quaisquer tamanhos amostrais. Quando não se assume normalidade, mas as variâncias são finitas, a distribuição de $\overline X-\overline Y$ pode ser aproximada por uma distribuição normal à medida que os tamanhos das duas amostras aumentam, como consequência do Teorema Central do Limite.

Neste texto, o símbolo

$$
\overset{\cdot}{\sim}
$$

significa **“tem distribuição aproximadamente igual a”**. Ele não representa convergência em distribuição. A convergência é indicada por

$$
\xrightarrow{d}.
$$

As expressões com $\overset{\cdot}{\sim}$ são formas operacionais de utilizar o TCL para aproximar distribuições amostrais em grandes amostras [@chihara2022, seção 4.3, pp. 85--93; @kerns2010, seção 8.3; @rice2007mathematical, seção 5.3].

::: {.callout-warning title="Observação — Objeto da convergência no TCL"}
A variável que converge em distribuição é a versão **padronizada**,

$$
\frac{
\sqrt n(\overline X_n-\mu)
}{
\sigma
}.
$$

Não se deve afirmar que $\overline X_n$ converge em distribuição para

$$
N\left(
\mu,\frac{\sigma^2}{n}
\right),
$$

pois essa distribuição também depende de $n$. Pela Lei dos Grandes Números,

$$
\overline X_n\xrightarrow{P}\mu.
$$

A distribuição normal com variância $\sigma^2/n$ é uma **aproximação da distribuição de $\overline X_n$ para cada $n$ suficientemente grande**, e não seu limite em distribuição.
:::

::: {.callout-note title="Lei dos Grandes Números e Teorema Central do Limite"}
A Lei dos Grandes Números e o Teorema Central do Limite descrevem aspectos diferentes do comportamento da média amostral.

A **Lei dos Grandes Números** estabelece que

$$
\overline X_n
\xrightarrow{P}
\mu,
$$

mostrando que a média amostral se concentra em torno da média populacional à medida que $n$ aumenta.

O **Teorema Central do Limite** descreve a escala e a forma das flutuações de $\overline X_n$ em torno de $\mu$. Depois de centralizar e multiplicar por $\sqrt n$,

$$
\frac{
\sqrt n(\overline X_n-\mu)
}{
\sigma
}
\xrightarrow{d}
N(0,1).
$$

Assim, a LGN descreve a **concentração** da média amostral, enquanto o TCL descreve a **distribuição aproximada de seus desvios em relação a $\mu$**, após a padronização adequada.
:::

::: {.callout-warning title="Observação — Não existe uma regra universal $n\\geq30$"}
A qualidade da aproximação normal depende da assimetria, do peso das caudas, da existência de momentos, da natureza discreta ou contínua da população e da precisão desejada. Distribuições fortemente assimétricas ou com caudas pesadas podem exigir amostras muito maiores. O diagnóstico deve considerar o modelo e, quando possível, simulações ou limites de erro [@chihara2022, seção 4.3.3, p. 92].
:::

### Padronização com variância estimada {#sec-u2-padronizacao-variancia-estimada}

A padronização fornecida diretamente pelo TCL utiliza o desvio-padrão populacional $\sigma$. Em problemas inferenciais, entretanto, $\sigma$ frequentemente é desconhecido. Nesse caso, podemos examinar o que ocorre quando ele é substituído pelo desvio-padrão amostral $S$.

Para uma amostra i.i.d. com $0<\sigma^2<\infty$,

$$
S^2\xrightarrow{P}\sigma^2
$$

e, consequentemente,

$$
S\xrightarrow{P}\sigma.
$$

::: {.callout-note collapse="true" title="Derivação — Convergência de $S^2$ para $\sigma^2$"}

A variância amostral pode ser escrita como

$$
S^2
=
\frac{n}{n-1}
\left[
\frac{1}{n}
\sum_{i=1}^nX_i^2
-
\overline X_n^2
\right].
$$

Como $E(X_i^2)<\infty$, a Lei dos Grandes Números fornece

$$
\frac{1}{n}
\sum_{i=1}^nX_i^2
\xrightarrow{P}
E(X^2)
$$

e

$$
\overline X_n
\xrightarrow{P}
\mu.
$$

Pelo teorema do mapeamento contínuo, apresentado em @sec-prelim-mapeamento-continuo,

$$
\overline X_n^2
\xrightarrow{P}
\mu^2.
$$

Logo,

$$
\frac{1}{n}
\sum_{i=1}^nX_i^2
-
\overline X_n^2
\xrightarrow{P}
E(X^2)-\mu^2
=
\sigma^2.
$$

Como

$$
\frac{n}{n-1}\longrightarrow1,
$$

o lema de Slutsky, apresentado em @sec-prelim-slutsky, fornece

$$
S^2\xrightarrow{P}\sigma^2.
$$

Finalmente, como $\sigma>0$ e a função raiz quadrada é contínua,

$$
S\xrightarrow{P}\sigma.
$$

:::

Combinando $S\xrightarrow{P}\sigma$ com o TCL, o lema de Slutsky fornece [@lauritzen2023fundamentals, apêndice A.2.2]

$$
\frac{
\overline X_n-\mu
}{
S/\sqrt n
}
\xrightarrow{d}
N(0,1).
$$

::: {.callout-warning title="Observação — Resultado exato sob normalidade"}

O resultado acima é assintótico, isso significa que, quando o tamanho da amostra aumenta, a distribuição da estatística padronizada com $S$ no denominador se aproxima da distribuição normal padrão.

Há, entretanto, um resultado mais específico quando a amostra provém de uma distribuição normal. Nesse caso,

$$
X_1,\ldots,X_n
\overset{\mathrm{iid}}{\sim}
N(\mu,\sigma^2),
$$

a estatística

$$
\frac{
\overline X-\mu
}{
S/\sqrt n
}
$$

possui **exatamente** distribuição $t$ de Student com $n-1$ graus de liberdade:

$$
\frac{
\overline X-\mu
}{
S/\sqrt n
}
\sim
t_{n-1}.
$$

Esse resultado não depende de $n$ ser grande. Sua demonstração exige propriedades específicas do modelo normal, em particular a distribuição de $S^2$ e a independência entre $\overline X$ e $S^2$. Essas propriedades serão desenvolvidas posteriormente e reunidas na derivação apresentada em @sec-u2-t-student.

Portanto, é importante separar as duas afirmações:

- sob normalidade, a distribuição $t_{n-1}$ é **exata**;
- sem a hipótese de normalidade, sob as condições do TCL e com variância finita, a distribuição da estatística acima se aproxima de $N(0,1)$ quando $n$ aumenta.

[@larsen2012, capítulo 7; @rice2007mathematical, capítulo 6]

:::

## Distribuição amostral da proporção {#sec-u2-proporcao-amostral}

Retomando o modelo Bernoulli utilizado no @sec-fundamentos-inferencia, considere

$$
X_1,\ldots,X_n
\overset{\mathrm{iid}}{\sim}
\operatorname{Ber}(p),
\qquad
0<p<1.
$$

Para $x\in\{0,1\}$, a função de massa de uma variável Bernoulli pode ser escrita como

$$
P(X_i=x \mid p)
=
p^x(1-p)^{1-x}.
$$

Se

$$
Y
=
\sum_{i=1}^nX_i,
$$

então

$$
Y
\sim
\operatorname{Bin}(n,p).
$$

Sua função de massa é

$$
P(Y=y \mid p)
=
\binom ny
p^y(1-p)^{n-y},
\qquad
y=0,1,\ldots,n.
$$

A proporção amostral pode ser escrita como

$$
\widehat p
=
\overline X
=
\frac{Y}{n}.
$$

Como

$$
E(Y)=np
\qquad\text{e}\qquad
\operatorname{Var}(Y)=np(1-p),
$$

segue que

$$
E(\widehat p)=p
$$

e

$$
\operatorname{Var}(\widehat p)
=
\frac{p(1-p)}{n}.
$$

A distribuição exata de $\widehat p$ é discreta e é induzida pela distribuição binomial de $Y$:

$$
P\left(
\widehat p=\frac{k}{n} \mid p
\right)
=
P(Y=k \mid p)
=
\binom{n}{k}
p^k(1-p)^{n-k},
\qquad
k=0,\ldots,n.
$$

### Proporção em uma população finita {#sec-u2-proporcao-pop-finita .unnumbered}

Considere uma população finita de tamanho $N$, com $M$ unidades que apresentam a característica de interesse. A proporção populacional é

$$
p=\frac{M}{N}.
$$

Se uma amostra aleatória simples de tamanho $n$ é selecionada sem reposição e $Y$ representa o número de unidades da amostra que apresentam essa característica, então

$$
Y
\sim
\operatorname{Hiper}(N,M,n).
$$
Sua função de massa é

$$
P(Y=y \mid N,M)
=
\frac{
\binom My
\binom{N-M}{n-y}
}{
\binom Nn
},
$$

para

$$
\max\{0,n-(N-M)\}
\leq
y
\leq
\min\{n,M\}.
$$


A proporção amostral é

$$
\widehat p
=
\frac{Y}{n}.
$$

Além disso,

$$
E(\widehat p)=p
$$

e

$$
\operatorname{Var}(\widehat p)
=
\frac{p(1-p)}{n}
\frac{N-n}{N-1}.
$$

::: {.callout-note collapse="true" title="Derivação — Função de massa hipergeométrica e momentos de $\widehat p$"}

Para observar exatamente $y$ unidades com a característica, precisamos escolher

$$
y
$$

das $M$ unidades que possuem a característica e

$$
n-y
$$

das $N-M$ unidades restantes.

O número de amostras com essa composição é

$$
\binom My
\binom{N-M}{n-y}.
$$

Como uma amostragem aleatória simples atribui a mesma probabilidade às

$$
\binom Nn
$$

amostras possíveis de tamanho $n$,

$$
P(Y=y \mid N,M)
=
\frac{
\binom My
\binom{N-M}{n-y}
}{
\binom Nn
},
$$

que é a função de probabilidade da distribuição hipergeométrica. Esse modelo é revisado em @sec-prelim-hipergeometrica.

Para obter os momentos de $\widehat p$, não precisamos recalculá-los diretamente a partir da função de probabilidade hipergeométrica. Podemos utilizar o resultado para médias amostrais obtido em @sec-u2-aas-sem-reposicao.

A ideia é representar a presença ou ausência da característica por uma variável indicadora. Para a $r$-ésima unidade da população, defina

$$
a_r=
\begin{cases}
1, & \text{se possui a característica},\\
0, & \text{caso contrário}.
\end{cases}
$$

Nessa população binária,

$$
\mu_N=p
$$

e

$$
\sigma_N^2
=
p(1-p).
$$

A proporção amostral é exatamente a média amostral desses indicadores:

$$
\widehat p
=
\overline X.
$$

Essa igualdade é a ponte entre os dois resultados: estudar a proporção amostral equivale a estudar a média amostral de uma população composta por zeros e uns.

Aplicando os resultados para a média sob amostragem aleatória simples sem reposição obtidos em @sec-u2-aas-sem-reposicao,

$$
E(\widehat p)=p
$$

e

$$
\operatorname{Var}(\widehat p)
=
\frac{p(1-p)}{n}
\frac{N-n}{N-1}.
$$

Como

$$
Y=n\widehat p,
$$

segue também que

$$
E(Y)=np
$$

e

$$
\operatorname{Var}(Y)
=
np(1-p)
\frac{N-n}{N-1}.
$$

:::

A estatística de contagem

$$
Y
=
n\widehat p
$$

possui distribuições diferentes nos dois referenciais de geração da amostra.

No modelo Bernoulli i.i.d.,

$$
Y
\sim
\operatorname{Bin}(n,p),
$$

enquanto, na amostragem aleatória simples sem reposição de uma população finita com $M$ unidades que apresentam a característica,

$$
Y
\sim
\operatorname{Hiper}(N,M,n).
$$

A diferença também aparece na variância de $\widehat p$: no caso sem reposição, surge a correção de população finita

$$
\frac{N-n}{N-1}.
$$

::: {.callout-tip title="Exemplo — Urna do experimento físico"}

Na urna de @sec-fundamentos-inferencia há

$$
N=2400
$$

bolas, das quais

$$
M=900
$$

são vermelhas.

Para estudar teoricamente a distribuição amostral da proporção, suponha agora que a seleção de $n=50$ bolas possa ser representada por uma **amostragem aleatória simples sem reposição**. Sob esse modelo probabilístico,

Determine:

1. a proporção populacional de bolas vermelhas;
2. $E(\widehat p)$;
3. $\operatorname{Var}(\widehat p)$;
4. o erro-padrão de $\widehat p$.

:::

::: {.callout-note collapse="true" title="Resolução — Proporção amostral em uma população finita"}

A proporção populacional é

$$
p
=
\frac{900}{2400}
=
0{,}375.
$$

Na amostragem sem reposição,

$$
E(\widehat p)=p,
$$

portanto

$$
E(\widehat p)=0{,}375.
$$

A variância é

$$
\begin{aligned}
\operatorname{Var}(\widehat p)
&=
\frac{p(1-p)}{n}
\frac{N-n}{N-1}\\
&=
\frac{0{,}375(0{,}625)}{50}
\frac{2400-50}{2400-1}\\
&\approx
0{,}00459.
\end{aligned}
$$

Consequentemente,

$$
\operatorname{EP}(\widehat p)
=
\sqrt{
\operatorname{Var}(\widehat p)
}
\approx
0{,}0678.
$$

A correção de população finita reduz ligeiramente a variabilidade de $\widehat p$ em relação ao modelo Bernoulli i.i.d. com o mesmo valor de $p$ e o mesmo tamanho amostral.

:::

No modelo Bernoulli i.i.d., para $0<p<1$,

$$
\frac{
\widehat p-p
}{
\sqrt{p(1-p)/n}
}
\xrightarrow{d}
N(0,1).
$$

Como

$$
\widehat p
=
\frac{Y}{n},
$$

em que

$$
Y
=
\sum_{i=1}^nX_i
\sim
\operatorname{Bin}(n,p),
$$

o mesmo resultado pode ser escrito como

$$
\frac{
Y-np
}{
\sqrt{np(1-p)}
}
\xrightarrow{d}
N(0,1).
$$

### Aproximação normal da binomial {#sec-u2-aprox-normal-binomial}

A convergência acima fornece a justificativa assintótica para aproximar a distribuição binomial por uma distribuição normal. Para $n$ suficientemente grande,

$$
Y
\overset{\cdot}{\sim}
N\bigl(np,np(1-p)\bigr).
$$

Essa expressão aproxima a distribuição de $Y$ para valores grandes de $n$; ela não afirma que $Y$ converge em distribuição para uma normal cuja média e variância dependem de $n$.

::: {.callout-note collapse="true" title="Derivação — Aproximação normal da binomial a partir do TCL"}

Considere

$$
X_1,\ldots,X_n
\overset{\mathrm{iid}}{\sim}
\operatorname{Ber}(p).
$$

Para cada observação,

$$
E(X_i)=p
$$

e

$$
\operatorname{Var}(X_i)=p(1-p).
$$

O Teorema Central do Limite fornece

$$
\frac{
\sqrt n(\overline X_n-p)
}{
\sqrt{p(1-p)}
}
\xrightarrow{d}
N(0,1).
$$

Como

$$
Y=n\overline X_n,
$$

temos

$$
\sqrt n(\overline X_n-p)
=
\frac{Y-np}{\sqrt n}.
$$

Portanto,

$$
\frac{
Y-np
}{
\sqrt{np(1-p)}
}
\xrightarrow{d}
N(0,1).
$$

Para grandes valores de $n$, isso permite aproximar a variável padronizada binomial por uma normal padrão:

$$
\frac{
Y-np
}{
\sqrt{np(1-p)}
}
\overset{\cdot}{\sim}
N(0,1).
$$

Desfazendo a padronização, obtemos a forma operacional

$$
Y
\overset{\cdot}{\sim}
N\bigl(np,np(1-p)\bigr).
$$

:::

Como a binomial é discreta e a normal é contínua, uma aproximação direta associa massas de probabilidade localizadas nos inteiros a áreas sob uma curva contínua. A **correção de continuidade** procura compensar essa diferença.

Por exemplo,

$$
P(Y\leq k)
\approx
\Phi\left(
\frac{k+0{,}5-np}{\sqrt{np(1-p)}}
\right),
$$

e

$$
P(Y\geq k)
\approx
1-
\Phi\left(
\frac{k-0{,}5-np}{\sqrt{np(1-p)}}
\right).
$$

::: {.callout-note collapse="true" title="Origem da correção de continuidade"}

A variável binomial assume apenas valores inteiros. A probabilidade

$$
P(Y=k)
$$

corresponde a uma massa concentrada no ponto $k$.

Na aproximação contínua, essa massa é representada pela área de um intervalo de largura $1$ centrado em $k$:

$$
k-\frac12
<
y
<
k+\frac12.
$$

Assim, o evento discreto

$$
Y\leq k
$$

é aproximado, na normal contínua, por

$$
Y^*
\leq
k+\frac12,
$$

em que

$$
Y^*
\sim
N\bigl(np,np(1-p)\bigr).
$$

Logo,

$$
\begin{aligned}
P(Y\leq k)
&\approx
P\left(
Y^*\leq k+\frac12
\right)\\
&=
\Phi\left(
\frac{
k+0{,}5-np
}{
\sqrt{np(1-p)}
}
\right).
\end{aligned}
$$

Da mesma forma,

$$
Y\geq k
$$

é aproximado pelo evento contínuo

$$
Y^*
\geq
k-\frac12,
$$

o que fornece

$$
P(Y\geq k)
\approx
1-
\Phi\left(
\frac{
k-0{,}5-np
}{
\sqrt{np(1-p)}
}
\right).
$$

:::

::: {.callout-note title="Interpretação — Condições práticas"}

A aproximação é assintoticamente justificada quando $p$ é fixado em

$$
0<p<1
$$

e $n$ cresce. Em aplicações com tamanho amostral finito, sua qualidade depende principalmente de quão concentrada ou assimétrica é a distribuição binomial.

Condições como

$$
np\geq5
\qquad\text{e}\qquad
n(1-p)\geq5,
$$

ou versões mais conservadoras com limite $10$, são apenas diagnósticos heurísticos. Elas não constituem hipóteses do TCL nem garantem uma precisão fixa para todos os valores de $p$ e todos os tipos de probabilidade de cauda [@chihara2022, seção 4.3.3, p. 92].

:::

::: {.callout-tip title="Exemplo — Aproximação normal de uma probabilidade binomial"}

Sob um modelo Bernoulli i.i.d., suponha

$$
p=0{,}53
\qquad\text{e}\qquad
n=1000.
$$

Se $Y$ representa o número de sucessos na amostra, calcule aproximadamente

$$
P(Y<500)
$$

utilizando a aproximação normal com correção de continuidade.

Antes de abrir a resolução, identifique:

1. a média e o desvio-padrão da distribuição binomial;
2. o limite contínuo correspondente ao evento $Y<500$;
3. a padronização necessária para utilizar a normal padrão.

:::

::: {.callout-note collapse="true" title="Resolução — Aproximação normal com correção de continuidade"}

Temos

$$
Y
\sim
\operatorname{Bin}(1000,0{,}53).
$$

Logo,

$$
E(Y)
=
np
=
530
$$

e

$$
\begin{aligned}
\operatorname{DP}(Y)
&=
\sqrt{np(1-p)}\\
&=
\sqrt{
1000(0{,}53)(0{,}47)
}\\
&\approx
15{,}78.
\end{aligned}
$$

Como

$$
Y<500
$$

equivale, para uma variável inteira, a

$$
Y\leq499,
$$

a correção de continuidade utiliza o limite

$$
499{,}5.
$$

Assim,

$$
\begin{aligned}
P(Y<500)
&=
P(Y\leq499)\\
&\approx
P(Y^*\leq499{,}5),
\end{aligned}
$$

em que

$$
Y^*
\sim
N(530,15{,}78^2).
$$

Padronizando,

$$
\begin{aligned}
P(Y<500)
&\approx
\Phi\left(
\frac{
499{,}5-530
}{
15{,}78
}
\right)\\
&\approx
\Phi(-1{,}93)\\
&\approx
0{,}027.
\end{aligned}
$$

Portanto, pela aproximação normal com correção de continuidade,

$$
P(Y<500)
\approx
0{,}0267.
$$

Pela distribuição binomial exata,

$$
P(Y<500)
=
\sum_{y=0}^{499}
\binom{1000}{y}
(0{,}53)^y
(0{,}47)^{1000-y}
\approx
0{,}0267.
$$

Assim, a aproximação normal com correção de continuidade produz um valor praticamente igual ao obtido pela distribuição binomial exata. Neste caso, a aproximação normal representa muito bem a probabilidade de observar menos de $500$ sucessos.

:::

### Aproximação de Poisson para a binomial {#sec-u2-aprox-poisson-binomial}

A aproximação normal da distribuição binomial funciona melhor quando a distribuição não apresenta assimetria muito acentuada. Quando a probabilidade de sucesso é muito pequena, mesmo um valor elevado de $n$ pode produzir uma distribuição binomial concentrada próxima de zero e fortemente assimétrica.

Nessa situação, outra aproximação pode ser mais adequada.

Se

$$
Y\sim\operatorname{Bin}(n,p)
$$

e $n$ é grande enquanto $p$ é pequeno, de modo que

$$
np\approx\lambda,
$$

então a distribuição de $Y$ pode ser aproximada por uma distribuição de Poisson:

$$
Y
\overset{\cdot}{\sim}
\operatorname{Poisson}(\lambda),
\qquad
\lambda=np.
$$

A ideia é que a distribuição binomial descreve o número de sucessos em $n$ tentativas independentes, enquanto a distribuição de Poisson fornece uma boa aproximação quando esses sucessos são **raros**, mas o número de oportunidades para que ocorram é grande.

::: {.callout-note collapse="true" title="Derivação — Aproximação de Poisson para a binomial"}

Uma justificativa assintótica é obtida considerando uma sequência de distribuições binomiais em que

$$
n\to\infty,
\qquad
p_n\to0
$$

e

$$
np_n\to\lambda,
\qquad
0<\lambda<\infty.
$$

Para simplificar a derivação, considere

$$
p_n=\frac{\lambda}{n}.
$$

Se

$$
Y_n\sim\operatorname{Bin}
\left(
n,\frac{\lambda}{n}
\right),
$$

então, para um valor inteiro fixo $k\geq0$,

$$
P(Y_n=k)
=
\binom nk
\left(
\frac{\lambda}{n}
\right)^k
\left(
1-\frac{\lambda}{n}
\right)^{n-k}.
$$

Podemos escrever

$$
\binom nk
\left(
\frac{\lambda}{n}
\right)^k
=
\frac{\lambda^k}{k!}
\frac{
n(n-1)\cdots(n-k+1)
}{
n^k
}.
$$

Assim,

$$
P(Y_n=k)
=
\frac{\lambda^k}{k!}
\frac{
n(n-1)\cdots(n-k+1)
}{
n^k
}
\left(
1-\frac{\lambda}{n}
\right)^n
\left(
1-\frac{\lambda}{n}
\right)^{-k}.
$$

Quando $n\to\infty$,

$$
\frac{
n(n-1)\cdots(n-k+1)
}{
n^k
}
\longrightarrow
1,
$$

$$
\left(
1-\frac{\lambda}{n}
\right)^n
\longrightarrow
e^{-\lambda}
$$

e

$$
\left(
1-\frac{\lambda}{n}
\right)^{-k}
\longrightarrow
1.
$$

Portanto,

$$
P(Y_n=k)
\longrightarrow
e^{-\lambda}
\frac{\lambda^k}{k!},
$$

que é a função de massa de uma variável

$$
Y\sim\operatorname{Poisson}(\lambda).
$$

Isso justifica a aproximação

$$
\operatorname{Bin}(n,p)
\approx
\operatorname{Poisson}(np)
$$

quando $n$ é grande e $p$ é pequeno.

:::

::: {.callout-note title="Interpretação — Quando a aproximação de Poisson é útil"}

A aproximação de Poisson é particularmente útil quando o evento contado é raro. Nesse caso,

$$
p\approx0
$$

e a média binomial

$$
np
$$

permanece relativamente pequena.

Nessas situações, a distribuição binomial pode ser bastante assimétrica. A aproximação normal, por ser baseada em uma distribuição contínua e simétrica, pode representar mal essa forma, especialmente nas probabilidades próximas de zero.

A distribuição de Poisson apresenta duas características importantes nesse contexto:

1. é uma distribuição discreta, assim como a binomial;
2. pode apresentar forte assimetria quando seu parâmetro $\lambda$ é pequeno.

Condições como $p\leq0{,}05$ acompanhadas de um valor moderado de $np$ são frequentemente utilizadas como referência prática, mas não constituem condições matemáticas necessárias. A justificativa assintótica corresponde ao regime

$$
n\to\infty,
\qquad
p\to0,
\qquad
np\to\lambda.
$$

:::

::: {.callout-tip title="Exemplo — Defeitos raros em uma grande produção"}

Uma indústria produz um lote com

$$
n=10000
$$

componentes eletrônicos. Admita que cada componente apresente, independentemente, probabilidade

$$
p=0{,}0005
$$

de possuir um defeito crítico.

Se $Y$ representa o número de componentes defeituosos no lote, então

$$
Y\sim\operatorname{Bin}(10000,0{,}0005).
$$

A equipe de controle de qualidade deseja calcular a probabilidade de observar entre $4$ e $10$ componentes defeituosos:

$$
P(4\leq Y\leq10).
$$

Calcule essa probabilidade utilizando:

1. a distribuição binomial exata;
2. a aproximação de Poisson;
3. a aproximação normal com correção de continuidade.

Compare os resultados e avalie qual aproximação representa melhor a distribuição binomial neste caso.

:::

::: {.callout-note collapse="true" title="Resolução — Comparação entre as aproximações de Poisson e normal"}

Temos

$$
Y\sim\operatorname{Bin}(10000,0{,}0005).
$$

A média da distribuição binomial é

$$
E(Y)
=
np
=
10000(0{,}0005)
=
5,
$$

e sua variância é

$$
\operatorname{Var}(Y)
=
np(1-p)
=
10000(0{,}0005)(0{,}9995)
=
4{,}9975.
$$

Logo,

$$
\operatorname{DP}(Y)
=
\sqrt{4{,}9975}
\approx
2{,}24.
$$

Embora o número de ensaios seja muito grande,

$$
n=10000,
$$

a probabilidade de defeito é muito pequena,

$$
p=0{,}0005,
$$

e o número esperado de defeitos é apenas

$$
np=5.
$$

Assim, a distribuição permanece assimétrica à direita e concentrada em valores relativamente pequenos de $Y$.

**Probabilidade binomial exata**

A probabilidade exata é

$$
P(4\leq Y\leq10)
=
\sum_{y=4}^{10}
\binom{10000}{y}
(0{,}0005)^y
(0{,}9995)^{10000-y}.
$$

Esse cálculo é perfeitamente definido pela distribuição binomial, mas sua execução manual é pouco conveniente. Mesmo para valores pequenos de $y$, aparecem coeficientes combinatórios como

$$
\binom{10000}{4},
\quad
\binom{10000}{5},
\quad
\ldots,
\quad
\binom{10000}{10},
$$

que produzem números muito grandes.

O valor exato é aproximadamente

$$
P(4\leq Y\leq10)
\approx
0{,}7214.
$$

**Aproximação de Poisson**

Como $n$ é grande e $p$ é muito pequeno, utilizamos

$$
\lambda=np=5.
$$

Assim,

$$
Y
\overset{\cdot}{\sim}
\operatorname{Poisson}(5).
$$

A probabilidade procurada é aproximada por

$$
P(4\leq Y\leq10)
\approx
\sum_{y=4}^{10}
e^{-5}
\frac{5^y}{y!}.
$$

Ou seja,

$$
\begin{aligned}
P(4\leq Y\leq10)
&\approx
e^{-5}
\left[
\frac{5^4}{4!}
+
\frac{5^5}{5!}
+
\cdots
+
\frac{5^{10}}{10!}
\right]
\\
&\approx
0{,}7213.
\end{aligned}
$$

O valor é extremamente próximo da probabilidade binomial exata,

$$
0{,}7214.
$$

A vantagem operacional é clara: no lugar de vários coeficientes combinatórios envolvendo $10000$, utilizamos apenas potências de $5$ e fatoriais de números entre $4$ e $10$.

**Aproximação normal**

Para a aproximação normal,

$$
Y^*
\sim
N(5,4{,}9975).
$$

Como queremos

$$
4\leq Y\leq10,
$$

a correção de continuidade utiliza

$$
3{,}5<Y^*<10{,}5.
$$

Portanto,

$$
\begin{aligned}
P(4\leq Y\leq10)
&\approx
P(3{,}5<Y^*<10{,}5)
\\
&=
P\left(
\frac{3{,}5-5}{\sqrt{4{,}9975}}
<
Z
<
\frac{10{,}5-5}{\sqrt{4{,}9975}}
\right).
\end{aligned}
$$

Como

$$
\frac{3{,}5-5}{\sqrt{4{,}9975}}
\approx
-0{,}67
$$

e

$$
\frac{10{,}5-5}{\sqrt{4{,}9975}}
\approx
2{,}46,
$$

temos

$$
P(4\leq Y\leq10)
\approx
\Phi(2{,}46)-\Phi(-0{,}67)
\approx
0{,}7419.
$$

**Comparação**

A probabilidade binomial exata é aproximadamente

$$
0{,}7214.
$$

A aproximação de Poisson fornece

$$
0{,}7213,
$$

enquanto a aproximação normal com correção de continuidade fornece

$$
0{,}7419.
$$

Neste exemplo, a aproximação de Poisson reproduz praticamente o mesmo valor da distribuição binomial exata.

A normal, mesmo com correção de continuidade, apresenta uma diferença maior porque sua forma simétrica não representa tão bem uma distribuição binomial com

$$
np=5
$$

e probabilidade de sucesso muito pequena.

O exemplo mostra duas razões para utilizar a aproximação de Poisson nesse tipo de problema:

1. **adequação probabilística:** a distribuição de Poisson reproduz melhor a forma da binomial quando os eventos são raros;
2. **simplificação dos cálculos:** substitui coeficientes combinatórios envolvendo um valor muito grande de $n$ por potências e fatoriais associados ao parâmetro

$$
\lambda=np.
$$

Assim, a aproximação de Poisson é útil em problemas com grande número de oportunidades e pequena probabilidade de ocorrência do evento em cada oportunidade.

:::

## Distribuição amostral da variância

Para $n\geq2$, considere

$$S^2=\frac{1}{n-1}\sum_{i=1}^n(X_i-\overline{X})^2.$$

Se $X_1,\ldots,X_n$ são i.i.d. e $\operatorname{Var}(X_i)=\sigma^2<\infty$, então

$$E(S^2)=\sigma^2.$$

Essa igualdade mostra que a distribuição amostral de $S^2$ está centrada em $\sigma^2$ [@casella2011inferencia, teorema 5.2.6; @ramachandran2021r, seção 4.1; @rice2007mathematical, capítulo 6].

::: {.callout-note collapse="true" title="Demonstração — Esperança da variância amostral"}

Utilize a identidade

$$
\sum_{i=1}^n
(X_i-\overline X)^2
=
\sum_{i=1}^n
(X_i-\mu)^2
-
n(\overline X-\mu)^2.
$$

Tomando esperanças,

$$
E\left[
\sum_{i=1}^n
(X_i-\overline X)^2
\right]
=
\sum_{i=1}^n
E[(X_i-\mu)^2]
-
nE[(\overline X-\mu)^2].
$$

Como

$$
E[(X_i-\mu)^2]=\sigma^2
$$

e

$$
E[(\overline X-\mu)^2]
=
\operatorname{Var}(\overline X)
=
\frac{\sigma^2}{n},
$$

temos

$$
E\left[
\sum_{i=1}^n
(X_i-\overline X)^2
\right]
=
n\sigma^2-\sigma^2
=
(n-1)\sigma^2.
$$

Portanto, a soma dos quadrados dos desvios em relação à média amostral possui esperança

$$
(n-1)\sigma^2.
$$

Isso explica o papel do denominador $n-1$ na definição de $S^2$: ao dividir essa soma por $n-1$, obtemos uma estatística cuja esperança é exatamente $\sigma^2$.

Assim,

$$
E(S^2)
=
\frac{1}{n-1}
(n-1)\sigma^2
=
\sigma^2.
$$
:::

### Variância de $S^2$ sem hipótese de normalidade

Se o quarto momento central

$$\mu_4=E[(X-\mu)^4]$$

é finito, então

$$\operatorname{Var}(S^2)
=
\frac{1}{n}
\left[
\mu_4-
\frac{n-3}{n-1}\sigma^4
\right].
$$

::: {.callout-note collapse="true" title="Demonstração — Variância de $S^2$ sem hipótese de normalidade"}

Como já sabemos que

$$
E(S^2)=\sigma^2,
$$

podemos escrever

$$
\operatorname{Var}(S^2)
=
E[(S^2)^2]-\sigma^4.
$$

Portanto, o problema consiste em obter $E[(S^2)^2]$.

Para simplificar os cálculos, defina as variáveis centradas

$$
Y_i=X_i-\mu.
$$

Como $E(X_i)=\mu$, temos

$$
E(Y_i)=0,
\qquad
E(Y_i^2)=\sigma^2
$$

e, pela definição do quarto momento central,

$$
E(Y_i^4)=E\left[(X_i-\mu)^4\right]=\mu_4.
$$

Além disso, como $X_1,\ldots,X_n$ são independentes, as variáveis
$Y_1,\ldots,Y_n$ também são independentes.

Considere agora

$$
Q
=
\sum_{i=1}^n(X_i-\overline X)^2.
$$

Como

$$
Q=(n-1)S^2,
$$

temos

$$
S^2=\frac{Q}{n-1}
$$

e, consequentemente,

$$
E[(S^2)^2]
=
\frac{E(Q^2)}{(n-1)^2}.
$$

Assim, basta calcular $E(Q^2)$.

**1. Reescrevendo $Q$**

Defina

$$
A=\sum_{i=1}^nY_i^2
$$

e

$$
T=\sum_{i=1}^nY_i.
$$

Como

$$
\overline X-\mu
=
\frac{1}{n}\sum_{i=1}^nY_i
=
\frac{T}{n},
$$

podemos usar a identidade

$$
\sum_{i=1}^n(X_i-\overline X)^2
=
\sum_{i=1}^n(X_i-\mu)^2
-
n(\overline X-\mu)^2.
$$

Logo,

$$
Q
=
A-\frac{T^2}{n}.
$$

Elevando ao quadrado,

$$
Q^2
=
A^2
-
\frac{2}{n}AT^2
+
\frac{1}{n^2}T^4.
$$

Portanto,

$$
E(Q^2)
=
E(A^2)
-
\frac{2}{n}E(AT^2)
+
\frac{1}{n^2}E(T^4).
$$

Precisamos, então, calcular três esperanças:

$$
E(A^2),
\qquad
E(AT^2)
\qquad\text{e}\qquad
E(T^4).
$$

**2. Cálculo de $E(A^2)$**

Como

$$
A=\sum_{i=1}^nY_i^2,
$$

temos

$$
A^2
=
\left(
\sum_{i=1}^nY_i^2
\right)^2.
$$

Expandindo,

$$
A^2
=
\sum_{i=1}^nY_i^4
+
2\sum_{i<j}Y_i^2Y_j^2.
$$

Tomando esperança,

$$
E(A^2)
=
\sum_{i=1}^nE(Y_i^4)
+
2\sum_{i<j}E(Y_i^2Y_j^2).
$$

O primeiro somatório possui $n$ termos, cada um com esperança $\mu_4$:

$$
\sum_{i=1}^nE(Y_i^4)
=
n\mu_4.
$$

Para $i\neq j$, a independência fornece

$$
E(Y_i^2Y_j^2)
=
E(Y_i^2)E(Y_j^2)
=
\sigma^4.
$$

Como existem

$$
\binom n2
$$

pares distintos, segue que

$$
\begin{aligned}
E(A^2)
&=
n\mu_4
+
2\binom n2\sigma^4\\
&=
n\mu_4
+
n(n-1)\sigma^4.
\end{aligned}
$$

**3. Cálculo de $E(AT^2)$**

Como

$$
T=\sum_{i=1}^nY_i,
$$

temos

$$
T^2
=
\sum_{i=1}^nY_i^2
+
2\sum_{i<j}Y_iY_j.
$$

Como o primeiro somatório é justamente $A$,

$$
T^2
=
A
+
2\sum_{i<j}Y_iY_j.
$$

Multiplicando por $A$,

$$
AT^2
=
A^2
+
2A\sum_{i<j}Y_iY_j.
$$

Agora observe o segundo termo. Como

$$
A=\sum_{k=1}^nY_k^2,
$$

os produtos que aparecem em

$$
A\sum_{i<j}Y_iY_j
$$

são da forma

$$
Y_k^2Y_iY_j.
$$

Como $i\neq j$, cada um desses produtos contém pelo menos uma variável aparecendo com potência $1$. Como

$$
E(Y_i)=0,
$$

e as variáveis são independentes, a esperança de cada um desses termos é zero.

Por exemplo, se $k$, $i$ e $j$ são diferentes,

$$
E(Y_k^2Y_iY_j)
=
E(Y_k^2)E(Y_i)E(Y_j)
=
0.
$$

Se $k=i$, temos

$$
E(Y_i^3Y_j)
=
E(Y_i^3)E(Y_j)
=
0,
$$

e o mesmo ocorre quando $k=j$.

Portanto,

$$
E\left(
A\sum_{i<j}Y_iY_j
\right)
=
0.
$$

Assim,

$$
E(AT^2)
=
E(A^2),
$$

e, pelo resultado anterior,

$$
E(AT^2)
=
n\mu_4+n(n-1)\sigma^4.
$$

**4. Cálculo de $E(T^4)$**

Agora,

$$
T^4
=
\left(
\sum_{i=1}^nY_i
\right)^4.
$$

À primeira vista, essa expansão produz muitos termos. Entretanto, a maior parte deles possui esperança igual a zero, pois

$$
E(Y_i)=0.
$$

Para que um termo tenha esperança diferente de zero, os índices precisam aparecer de forma que nenhuma variável independente fique isolada com potência $1$.

Existem apenas dois tipos de termos que permanecem.

**Quatro fatores com o mesmo índice**

Temos termos da forma

$$
Y_i^4.
$$

Existem $n$ desses termos e

$$
E(Y_i^4)=\mu_4.
$$

Sua contribuição total é, portanto,

$$
n\mu_4.
$$

**Dois pares de índices**

Também permanecem termos da forma

$$
Y_i^2Y_j^2,
\qquad
i\neq j.
$$

Para cada par $\{i,j\}$, o produto $Y_i^2Y_j^2$ pode ser formado escolhendo quais duas das quatro posições serão ocupadas por $Y_i$. Existem

$$
\binom42=6
$$

possibilidades.

Como existem

$$
\binom n2
$$

pares distintos de índices, a contribuição total desses termos é

$$
6\binom n2\sigma^4.
$$

Portanto,

$$
\begin{aligned}
E(T^4)
&=
n\mu_4
+
6\binom n2\sigma^4\\
&=
n\mu_4
+
3n(n-1)\sigma^4.
\end{aligned}
$$

**5. Reunindo os resultados**

Obtivemos

$$
E(A^2)
=
n\mu_4+n(n-1)\sigma^4,
$$

$$
E(AT^2)
=
n\mu_4+n(n-1)\sigma^4
$$

e

$$
E(T^4)
=
n\mu_4+3n(n-1)\sigma^4.
$$

Substituindo em

$$
E(Q^2)
=
E(A^2)
-
\frac{2}{n}E(AT^2)
+
\frac{1}{n^2}E(T^4),
$$

temos

$$
\begin{aligned}
E(Q^2)
&=
\left[
n\mu_4+n(n-1)\sigma^4
\right]\\
&\quad
-
\frac{2}{n}
\left[
n\mu_4+n(n-1)\sigma^4
\right]\\
&\quad
+
\frac{1}{n^2}
\left[
n\mu_4+3n(n-1)\sigma^4
\right].
\end{aligned}
$$

Agrupando os termos que envolvem $\mu_4$,

$$
n\mu_4-2\mu_4+\frac{\mu_4}{n}
=
\frac{(n-1)^2}{n}\mu_4.
$$

Agrupando os termos que envolvem $\sigma^4$,

$$
n(n-1)\sigma^4
-
2(n-1)\sigma^4
+
\frac{3(n-1)}{n}\sigma^4,
$$

obtemos

$$
\frac{(n-1)(n^2-2n+3)}{n}\sigma^4.
$$

Logo,

$$
E(Q^2)
=
\frac{(n-1)^2}{n}\mu_4
+
\frac{(n-1)(n^2-2n+3)}{n}\sigma^4.
$$

Como

$$
S^2=\frac{Q}{n-1},
$$

segue que

$$
\begin{aligned}
E[(S^2)^2]
&=
\frac{E(Q^2)}{(n-1)^2}\\
&=
\frac{\mu_4}{n}
+
\frac{n^2-2n+3}{n(n-1)}\sigma^4.
\end{aligned}
$$

Finalmente, como

$$
E(S^2)=\sigma^2,
$$

temos

$$
\begin{aligned}
\operatorname{Var}(S^2)
&=
E[(S^2)^2]
-
[E(S^2)]^2\\
&=
\frac{\mu_4}{n}
+
\frac{n^2-2n+3}{n(n-1)}\sigma^4
-
\sigma^4\\
&=
\frac{1}{n}
\left[
\mu_4
-
\frac{n-3}{n-1}\sigma^4
\right].
\end{aligned}
$$

Portanto,

$$
\operatorname{Var}(S^2)
=
\frac{1}{n}
\left[
\mu_4-
\frac{n-3}{n-1}\sigma^4
\right].
$$

A expressão mostra que a variabilidade de $S^2$ depende não somente de $\sigma^2$, mas também do quarto momento central $\mu_4$ da distribuição.

:::

Portanto, a variância de $S^2$ depende do quarto momento da população. No modelo normal,

$$
\mu_4=3\sigma^4,
$$

e a expressão geral se reduz a

$$
\operatorname{Var}(S^2)
=
\frac{2\sigma^4}{n-1}.
$$

Esse caso também pode ser obtido diretamente da distribuição qui-quadrado de $(n-1)S^2/\sigma^2$ [@casella2011inferencia, exercício 5.10].

Até aqui, estudamos propriedades de $S^2$ que não exigem normalidade, exceto quando essa hipótese foi explicitamente utilizada. Sob o modelo normal, é possível avançar além dos momentos e obter a **distribuição exata** de transformações envolvendo $\overline X$ e $S^2$.

## Distribuições derivadas do modelo normal

A **distribuição qui-quadrado**, a **distribuição $t$ de Student** e a **distribuição $F$ de Fisher-Snedecor**, denotadas respectivamente por $\chi^2$, $t$ e $F$, surgem de transformações de variáveis normais e desempenham papel central na inferência exata para médias e variâncias [@rice2007mathematical, capítulo 6; @larsen2012, capítulos 7 e 9; @ramachandran2021r, seção 4.2].

### Distribuição qui-quadrado

::: {.callout-important title="Definição — Distribuição qui-quadrado"}

Se

$$
Z_1,\ldots,Z_\nu
$$

são variáveis aleatórias independentes com

$$
Z_j\sim N(0,1),
$$

então a soma dos quadrados

$$
W
=
\sum_{j=1}^{\nu}Z_j^2
$$

possui distribuição qui-quadrado com $\nu$ graus de liberdade, o que escrevemos como

$$
W\sim\chi^2_\nu.
$$

O parâmetro $\nu$ representa o número de graus de liberdade [@rice2007mathematical, seção 6.2; @ramachandran2021r, seção 4.2].

:::

Se

$$
W\sim\chi^2_\nu,
$$

sua função densidade é

$$
f_W(w)
=
\frac{1}{
2^{\nu/2}\Gamma(\nu/2)
}
w^{\nu/2-1}
e^{-w/2} \,
\mathbf 1_{(0,\infty)}(w),
$$


A distribuição qui-quadrado possui suporte apenas nos valores positivos. Sua forma depende do número de graus de liberdade $\nu$: para valores pequenos de $\nu$, a distribuição é bastante assimétrica à direita; à medida que $\nu$ aumenta, essa assimetria diminui.

Além disso,

$$
E(W)=\nu,
\qquad
\operatorname{Var}(W)=2\nu.
$$

::: {.callout-note collapse="true" title="Derivação — Média e variância da distribuição $\chi^2$"}

Pela definição,

$$
W
=
\sum_{j=1}^{\nu}Z_j^2,
$$

em que

$$
Z_j
\overset{\mathrm{iid}}{\sim}
N(0,1).
$$

Como

$$
E(Z_j^2)=1,
$$

temos

$$
\begin{aligned}
E(W)
&=
E\left(
\sum_{j=1}^{\nu}Z_j^2
\right)\\
&=
\sum_{j=1}^{\nu}E(Z_j^2)\\
&=
\nu.
\end{aligned}
$$

Para obter a variância, usamos

$$
\operatorname{Var}(Z_j^2)
=
E(Z_j^4)-[E(Z_j^2)]^2.
$$

Para uma variável normal padrão,

$$
E(Z_j^4)=3,
$$

e, portanto,

$$
\operatorname{Var}(Z_j^2)
=
3-1
=
2.
$$

Como as variáveis $Z_1,\ldots,Z_\nu$ são independentes, seus quadrados também são independentes. Assim,

$$
\begin{aligned}
\operatorname{Var}(W)
&=
\operatorname{Var}
\left(
\sum_{j=1}^{\nu}Z_j^2
\right)\\
&=
\sum_{j=1}^{\nu}
\operatorname{Var}(Z_j^2)\\
&=
2\nu.
\end{aligned}
$$

:::

::: {.callout-note collapse="true" title="Derivação — Momentos inversos da distribuição $\chi^2$"}

Os momentos inversos da distribuição qui-quadrado serão utilizados posteriormente nas derivações de propriedades das distribuições $t$ e $F$.

Se

$$
W\sim\chi^2_\nu,
$$

então, para

$$
0<r<\frac{\nu}{2},
$$

temos

$$
E(W^{-r})
=
\int_0^\infty
w^{-r}f_W(w)\,dw.
$$

Substituindo a densidade da distribuição qui-quadrado,

$$
\begin{aligned}
E(W^{-r})
&=
\int_0^\infty
w^{-r}
\frac{1}{
2^{\nu/2}\Gamma(\nu/2)
}
w^{\nu/2-1}
e^{-w/2}
\,dw\\
&=
\frac{1}{
2^{\nu/2}\Gamma(\nu/2)
}
\int_0^\infty
w^{\nu/2-r-1}
e^{-w/2}
\,dw.
\end{aligned}
$$

Reconhecendo a integral gama,

$$
\int_0^\infty
w^{a-1}e^{-w/2}\,dw
=
2^a\Gamma(a),
$$

com

$$
a=\frac{\nu}{2}-r,
$$

obtemos

$$
E(W^{-r})
=
2^{-r}
\frac{
\Gamma(\nu/2-r)
}{
\Gamma(\nu/2)
}.
$$

Para $r=1$, se $\nu>2$,

$$
E\left(\frac{1}{W}\right)
=
\frac{1}{\nu-2}.
$$

Para $r=2$, se $\nu>4$,

$$
E\left(\frac{1}{W^2}\right)
=
\frac{1}{
(\nu-2)(\nu-4)
}.
$$

Esses dois resultados serão utilizados posteriormente no estudo das distribuições $t$ e $F$.

:::

### Independência entre média e variância {#sec-u2-independencia-media-variancia}

::: {.callout-important title="Teorema — Independência no modelo normal"}

Se

$$
X_1,\ldots,X_n
\overset{\mathrm{iid}}{\sim}
N(\mu,\sigma^2),
$$

então a média amostral $\overline X$ e a variância amostral $S^2$ são independentes:

$$
\overline X
\ \perp\!\!\!\perp\
S^2.
$$

A notação

$$
A\ \perp\!\!\!\perp\ B
$$

será utilizada para indicar que as variáveis aleatórias ou estatísticas $A$ e $B$ são **independentes**.

A independência entre a média e a variância amostrais é uma propriedade particular do modelo normal [@casella2011inferencia, teorema 5.3.1; @larsen2012, apêndice 7.A.2; @rice2007mathematical, seção 6.3].

:::

::: {.callout-note collapse="true" title="Demonstração — Independência entre $\overline X$ e $S^2$"}

A ideia da demonstração é mostrar que:

1. $\overline X$ é independente dos desvios das observações em relação à própria média amostral;
2. $S^2$ depende apenas desses desvios.

Se essas duas afirmações forem verdadeiras, então $\overline X$ será independente de $S^2$.

**1. Os resíduos em relação à média amostral**

Considere os resíduos

$$
R_i
=
X_i-\overline X.
$$

Eles medem quanto cada observação se afasta da média amostral.

Como

$$
\sum_{i=1}^n
(X_i-\overline X)
=
0,
$$

os $n$ resíduos não são livres entre si. Conhecendo $n-1$ deles, o último é automaticamente determinado.

Por isso, é suficiente trabalhar com

$$
R_2,\ldots,R_n.
$$

De fato,

$$
R_1
=
-\sum_{i=2}^nR_i.
$$

**2. Relação entre $\overline X$ e cada resíduo**

Queremos verificar se $\overline X$ possui alguma associação linear com cada $R_i$.

Para $i=2,\ldots,n$,

$$
R_i
=
X_i-\overline X.
$$

Assim,

$$
\begin{aligned}
\operatorname{Cov}(\overline X,R_i)
&=
\operatorname{Cov}
\left(
\overline X,
X_i-\overline X
\right)\\
&=
\operatorname{Cov}(\overline X,X_i)
-
\operatorname{Var}(\overline X).
\end{aligned}
$$

Agora,

$$
\overline X
=
\frac{1}{n}
\sum_{j=1}^nX_j.
$$

Portanto,

$$
\begin{aligned}
\operatorname{Cov}(\overline X,X_i)
&=
\operatorname{Cov}
\left(
\frac{1}{n}
\sum_{j=1}^nX_j,
X_i
\right)\\
&=
\frac{1}{n}
\sum_{j=1}^n
\operatorname{Cov}(X_j,X_i).
\end{aligned}
$$

Como as observações são independentes,

$$
\operatorname{Cov}(X_j,X_i)=0,
\qquad
j\neq i,
$$

e

$$
\operatorname{Cov}(X_i,X_i)
=
\operatorname{Var}(X_i)
=
\sigma^2.
$$

Logo,

$$
\operatorname{Cov}(\overline X,X_i)
=
\frac{\sigma^2}{n}.
$$

Além disso,

$$
\operatorname{Var}(\overline X)
=
\frac{\sigma^2}{n}.
$$

Consequentemente,

$$
\begin{aligned}
\operatorname{Cov}(\overline X,R_i)
&=
\frac{\sigma^2}{n}
-
\frac{\sigma^2}{n}\\
&=
0.
\end{aligned}
$$

Portanto,

$$
\operatorname{Cov}(\overline X,R_i)=0,
\qquad
i=2,\ldots,n.
$$

**3. Covariância zero implica independência neste caso**

Em geral, covariância zero não é suficiente para garantir independência.

Aqui, entretanto, estamos no modelo normal.

A média

$$
\overline X
$$

e os resíduos

$$
R_2,\ldots,R_n
$$

são combinações lineares das variáveis

$$
X_1,\ldots,X_n,
$$

que são normais independentes.

Logo, o vetor

$$
(\overline X,R_2,\ldots,R_n)
$$

possui distribuição normal multivariada.

Para variáveis conjuntamente normais, covariância zero implica independência. Como

$$
\operatorname{Cov}(\overline X,R_i)=0
$$

para todo

$$
i=2,\ldots,n,
$$

segue que

$$
\overline X
\ \perp\!\!\!\perp\
(R_2,\ldots,R_n).
$$

Ou seja, a média amostral é independente do vetor formado por esses $n-1$ resíduos.

As relações entre covariância e independência são revisadas em @sec-prelim-covariancia, e as transformações lineares de variáveis normais em @sec-prelim-normal-transformacoes [@casella2011inferencia, lema 5.3.3].

**4. A variância amostral depende apenas dos resíduos**

Por definição,

$$
S^2
=
\frac{1}{n-1}
\sum_{i=1}^n
(X_i-\overline X)^2.
$$

Em termos dos resíduos,

$$
S^2
=
\frac{1}{n-1}
\sum_{i=1}^nR_i^2.
$$

Como

$$
R_1
=
-\sum_{i=2}^nR_i,
$$

temos

$$
R_1^2
=
\left(
\sum_{i=2}^nR_i
\right)^2.
$$

Portanto,

$$
S^2
=
\frac{1}{n-1}
\left[
\left(
\sum_{i=2}^nR_i
\right)^2
+
\sum_{i=2}^nR_i^2
\right].
$$

Assim, $S^2$ é completamente determinada por

$$
R_2,\ldots,R_n.
$$

Mas já mostramos que

$$
\overline X
\ \perp\!\!\!\perp\
(R_2,\ldots,R_n).
$$

Como uma função de um vetor aleatório independente de $\overline X$ também é independente de $\overline X$, concluímos que

$$
\overline X
\ \perp\!\!\!\perp\
S^2.
$$

:::

::: {.callout-warning title="Observação — Especificidade do modelo normal"}

O ponto decisivo da demonstração é a normalidade conjunta de

$$
(\overline X,R_2,\ldots,R_n).
$$

Foi ela que permitiu passar de

$$
\operatorname{Cov}(\overline X,R_i)=0
$$

para independência.

Em outras distribuições, covariância zero não implica, em geral, independência. Por isso, a independência entre $\overline X$ e $S^2$ é uma propriedade particular do modelo normal.

:::

### Distribuição da variância amostral no modelo normal {#sec-u2-variancia-normal}

::: {.callout-important title="Resultado — Distribuição da variância amostral no modelo normal"}

Se

$$
X_1,\ldots,X_n
\overset{\mathrm{iid}}{\sim}
N(\mu,\sigma^2),
$$

então

$$
\frac{(n-1)S^2}{\sigma^2}
\sim
\chi^2_{n-1}.
$$

Portanto, no modelo normal, a distribuição da variância amostral está diretamente relacionada à distribuição qui-quadrado com $n-1$ graus de liberdade.

Esse resultado é específico do modelo normal [@casella2011inferencia, teorema 5.3.1; @rice2007mathematical, seções 6.2--6.3; @larsen2012, capítulo 7; @ramachandran2021r, seção 4.2].

:::

::: {.callout-note title="Interpretação — Por que aparecem $n-1$ graus de liberdade?"}

A variância amostral é calculada a partir dos desvios

$$
X_1-\overline X,\ldots,X_n-\overline X.
$$

Esses $n$ desvios satisfazem necessariamente a restrição

$$
\sum_{i=1}^n
(X_i-\overline X)
=
0.
$$

Assim, depois que $n-1$ desvios são conhecidos, o último fica determinado. Por exemplo,

$$
X_n-\overline X
=
-
\sum_{i=1}^{n-1}
(X_i-\overline X).
$$

Portanto, embora existam $n$ desvios, apenas $n-1$ deles podem variar livremente. É nesse sentido que a soma de quadrados associada à variância amostral possui $n-1$ graus de liberdade.

Como

$$
(n-1)S^2
=
\sum_{i=1}^n
(X_i-\overline X)^2,
$$

no modelo normal obtemos

$$
\frac{(n-1)S^2}{\sigma^2}
\sim
\chi^2_{n-1}.
$$

A expressão "$n-1$ graus de liberdade" não significa que quaisquer $n-1$ resíduos sejam variáveis aleatórias independentes. Ela indica que a restrição

$$
\sum_{i=1}^n(X_i-\overline X)=0
$$

reduz em uma unidade o número de componentes livres de variação.

:::

::: {.callout-note collapse="true" title="Demonstração — Distribuição de $S^2$ no modelo normal"}

A demonstração será feita por indução sobre o tamanho da amostra.

A ideia é acompanhar o que acontece com a soma de quadrados quando uma nova observação é acrescentada. Veremos que cada nova observação acrescenta um novo componente independente com distribuição $\chi^2_1$. Assim, os graus de liberdade aumentam de um em um.

**Etapa 1 — Soma de quadrados para as primeiras $k$ observações**

Denote por

$$
\overline X_k
=
\frac{1}{k}
\sum_{i=1}^kX_i
$$

a média das primeiras $k$ observações e por $S_k^2$ a correspondente variância amostral.

Defina

$$
Q_k
=
\sum_{i=1}^k
(X_i-\overline X_k)^2.
$$

Pela definição da variância amostral,

$$
Q_k
=
(k-1)S_k^2.
$$

Quando acrescentamos uma nova observação $X_{k+1}$, a média passa a ser

$$
\overline X_{k+1}
=
\frac{k\overline X_k+X_{k+1}}{k+1}.
$$

A nova soma de quadrados é

$$
Q_{k+1}
=
\sum_{i=1}^{k+1}
(X_i-\overline X_{k+1})^2.
$$

Para as primeiras $k$ observações,

$$
X_i-\overline X_{k+1}
=
(X_i-\overline X_k)
+
(\overline X_k-\overline X_{k+1}).
$$

Ao elevar ao quadrado e somar de $i=1$ até $k$, o termo cruzado desaparece porque

$$
\sum_{i=1}^k
(X_i-\overline X_k)
=
0.
$$

Assim,

$$
Q_{k+1}
=
Q_k
+
k(\overline X_k-\overline X_{k+1})^2
+
(X_{k+1}-\overline X_{k+1})^2.
$$

Agora, a partir da expressão de $\overline X_{k+1}$,

$$
\overline X_k-\overline X_{k+1}
=
-\frac{
X_{k+1}-\overline X_k
}{
k+1
},
$$

e

$$
X_{k+1}-\overline X_{k+1}
=
\frac{k}{k+1}
(X_{k+1}-\overline X_k).
$$

Substituindo essas expressões em $Q_{k+1}$,

$$
\begin{aligned}
Q_{k+1}
&=
Q_k
+
k
\left[
\frac{
X_{k+1}-\overline X_k
}{
k+1
}
\right]^2
+
\left[
\frac{k}{k+1}
(X_{k+1}-\overline X_k)
\right]^2\\
&=
Q_k
+
\frac{k}{k+1}
(X_{k+1}-\overline X_k)^2.
\end{aligned}
$$

Como

$$
Q_k=(k-1)S_k^2
$$

e

$$
Q_{k+1}=kS_{k+1}^2,
$$

obtemos a identidade

$$
kS_{k+1}^2
=
(k-1)S_k^2
+
\frac{k}{k+1}
(X_{k+1}-\overline X_k)^2.
$$

Essa identidade mostra como a soma de quadrados se modifica quando uma nova observação é incorporada à amostra.

**Etapa 2 — Caso inicial: amostra de tamanho $2$**

Para duas observações,

$$
\overline X_2
=
\frac{X_1+X_2}{2}.
$$

Como

$$
S_2^2
=
(X_1-\overline X_2)^2
+
(X_2-\overline X_2)^2,
$$

temos

$$
X_1-\overline X_2
=
\frac{X_1-X_2}{2}
$$

e

$$
X_2-\overline X_2
=
\frac{X_2-X_1}{2}.
$$

Logo,

$$
S_2^2
=
\frac{(X_2-X_1)^2}{2}.
$$

Como $X_1$ e $X_2$ são independentes e

$$
X_1,X_2
\sim
N(\mu,\sigma^2),
$$

a diferença possui distribuição

$$
X_2-X_1
\sim
N(0,2\sigma^2).
$$

Portanto,

$$
Z
=
\frac{X_2-X_1}{\sigma\sqrt{2}}
\sim
N(0,1).
$$

Elevando ao quadrado,

$$
Z^2
=
\frac{(X_2-X_1)^2}{2\sigma^2}
=
\frac{S_2^2}{\sigma^2}.
$$

Como o quadrado de uma variável normal padrão possui distribuição $\chi^2_1$,

$$
\frac{S_2^2}{\sigma^2}
\sim
\chi^2_1.
$$

Assim, o resultado é válido para $n=2$:

$$
\frac{(2-1)S_2^2}{\sigma^2}
\sim
\chi^2_1.
$$

**Etapa 3 — Hipótese de indução**

Suponha agora que o resultado seja válido para uma amostra de tamanho $k$. Isto é,

$$
\frac{(k-1)S_k^2}{\sigma^2}
\sim
\chi^2_{k-1}.
$$

Queremos mostrar que, ao acrescentarmos a observação $X_{k+1}$, teremos

$$
\frac{kS_{k+1}^2}{\sigma^2}
\sim
\chi^2_k.
$$

**Etapa 4 — Distribuição do novo componente**

O novo termo da identidade recursiva envolve

$$
X_{k+1}-\overline X_k.
$$

A observação $X_{k+1}$ é independente das primeiras $k$ observações. Portanto, é independente de $\overline X_k$.

Além disso,

$$
X_{k+1}
\sim
N(\mu,\sigma^2)
$$

e

$$
\overline X_k
\sim
N\left(
\mu,
\frac{\sigma^2}{k}
\right).
$$

Como a diferença entre duas variáveis normais independentes também possui distribuição normal,

$$
X_{k+1}-\overline X_k
$$

é normal.

Sua média é

$$
\begin{aligned}
E(X_{k+1}-\overline X_k)
&=
E(X_{k+1})
-
E(\overline X_k)\\
&=
\mu-\mu\\
&=
0.
\end{aligned}
$$

Como $X_{k+1}$ e $\overline X_k$ são independentes, sua variância é

$$
\begin{aligned}
\operatorname{Var}
(X_{k+1}-\overline X_k)
&=
\operatorname{Var}(X_{k+1})
+
\operatorname{Var}(\overline X_k)\\
&=
\sigma^2
+
\frac{\sigma^2}{k}\\
&=
\sigma^2
\frac{k+1}{k}.
\end{aligned}
$$

Portanto,

$$
X_{k+1}-\overline X_k
\sim
N\left(
0,
\sigma^2\frac{k+1}{k}
\right).
$$

Padronizando,

$$
Z_{k+1}
=
\sqrt{\frac{k}{k+1}}
\frac{
X_{k+1}-\overline X_k
}{
\sigma
}
\sim
N(0,1).
$$

Consequentemente,

$$
Z_{k+1}^2
=
\frac{k}{k+1}
\frac{
(X_{k+1}-\overline X_k)^2
}{
\sigma^2
}
\sim
\chi^2_1.
$$

Assim, o novo componente acrescentado à soma de quadrados padronizada possui distribuição qui-quadrado com um grau de liberdade.

**Etapa 5 — Independência dos dois componentes**

Pelo resultado de @sec-u2-independencia-media-variancia,

$$
S_k^2
\ \perp\!\!\!\perp\
\overline X_k.
$$

Além disso, $X_{k+1}$ é independente de todas as funções das primeiras $k$ observações. Em particular, é independente de $S_k^2$ e de $\overline X_k$.

Consequentemente,

$$
S_k^2
\ \perp\!\!\!\perp\
(\overline X_k,X_{k+1}).
$$

Como

$$
X_{k+1}-\overline X_k
$$

é uma função de $(\overline X_k,X_{k+1})$, segue que

$$
S_k^2
\ \perp\!\!\!\perp\
(X_{k+1}-\overline X_k).
$$

Defina agora

$$
U_k
=
\frac{(k-1)S_k^2}{\sigma^2}
$$

e

$$
V_{k+1}
=
\frac{k}{k+1}
\frac{
(X_{k+1}-\overline X_k)^2
}{
\sigma^2
}.
$$

Pela hipótese de indução,

$$
U_k
\sim
\chi^2_{k-1},
$$

e, pelo resultado da etapa anterior,

$$
V_{k+1}
\sim
\chi^2_1.
$$

Além disso,

$$
U_k
\ \perp\!\!\!\perp\
V_{k+1}.
$$

**Etapa 6 — Soma dos componentes**

Dividindo a identidade recursiva por $\sigma^2$,

$$
\frac{kS_{k+1}^2}{\sigma^2}
=
U_k+V_{k+1}.
$$

A soma de variáveis qui-quadrado independentes também possui distribuição qui-quadrado, com número de graus de liberdade igual à soma dos graus de liberdade.

Como

$$
U_k
\sim
\chi^2_{k-1}
$$

e

$$
V_{k+1}
\sim
\chi^2_1,
$$

temos

$$
U_k+V_{k+1}
\sim
\chi^2_k.
$$

Portanto,

$$
\frac{kS_{k+1}^2}{\sigma^2}
\sim
\chi^2_k.
$$

Mostramos que, se o resultado vale para uma amostra de tamanho $k$, também vale para uma amostra de tamanho $k+1$.

Como o resultado foi verificado inicialmente para $n=2$, concluímos por indução que, para qualquer $n\geq2$,

$$
\frac{(n-1)S^2}{\sigma^2}
\sim
\chi^2_{n-1}.
$$

A demonstração também fornece uma interpretação dos graus de liberdade: ao acrescentar uma nova observação, acrescenta-se à soma de quadrados padronizada um novo componente independente com distribuição $\chi^2_1$. Por isso, os graus de liberdade aumentam de um em um.

:::

::: {.callout-note collapse="true" title="Aprofundamento — Graus de liberdade e restrições lineares"}

A interpretação apresentada anteriormente pode ser expressa de forma mais geral.

O vetor de resíduos

$$
\left(
X_1-\overline X,
\ldots,
X_n-\overline X
\right)
$$

possui $n$ componentes, mas eles satisfazem a restrição linear

$$
\sum_{i=1}^n
(X_i-\overline X)
=
0.
$$

Essa única restrição reduz de $n$ para $n-1$ o número de componentes que podem variar livremente.

No modelo normal, essa estrutura está diretamente relacionada à distribuição qui-quadrado: após uma transformação linear apropriada, a variação residual pode ser representada por $n-1$ componentes normais padrão independentes. A soma de seus quadrados possui, então, distribuição

$$
\chi^2_{n-1}.
$$

Essa interpretação por restrições lineares aparece em diversos procedimentos estatísticos. Entretanto, nem todo parâmetro denominado grau de liberdade deve ser interpretado literalmente como uma contagem de observações independentes. Em alguns métodos aproximados, os graus de liberdade funcionam como parâmetros de calibração da distribuição utilizada.

:::

### Distribuição $t$ de Student {#sec-u2-t-student}

No modelo normal, quando o desvio-padrão populacional $\sigma$ é conhecido, a média amostral pode ser padronizada por

$$
Z
=
\frac{
\overline X-\mu
}{
\sigma/\sqrt n
},
$$

e temos

$$
Z\sim N(0,1).
$$

Na prática, entretanto, $\sigma$ geralmente é desconhecido. Uma possibilidade natural é substituí-lo pelo desvio-padrão amostral $S$ e considerar

$$
\frac{
\overline X-\mu
}{
S/\sqrt n
}.
$$

Essa substituição parece pequena, mas modifica a distribuição da estatística: o denominador deixa de ser uma constante e passa a ser uma variável aleatória. No modelo normal, a distribuição resultante é a **distribuição $t$ de Student**.

::: {.callout-important title="Definição — Distribuição $t$ de Student"}

Se

$$
Z\sim N(0,1)
$$

e

$$
W\sim\chi^2_\nu
$$

são independentes, então a variável

$$
T
=
\frac{Z}{
\sqrt{W/\nu}
}
$$

possui distribuição $t$ de Student com $\nu$ graus de liberdade, o que escrevemos como

$$
T\sim t_\nu.
$$

O parâmetro $\nu$ é denominado **número de graus de liberdade**.

Essa construção define a distribuição $t$ de Student [@casella2011inferencia, definição 5.3.4; @rice2007mathematical, seção 6.2; @larsen2012, seções 7.2--7.3].

:::

A forma da variável

$$
T
=
\frac{Z}{
\sqrt{W/\nu}
}
$$

ajuda a compreender a distribuição $t$. O numerador possui distribuição normal padrão, enquanto o denominador é aleatório. Essa variabilidade adicional no denominador produz valores extremos com maior frequência do que na distribuição normal padrão. Por isso, a distribuição $t$ apresenta **caudas mais pesadas**.

À medida que $\nu$ aumenta, a quantidade

$$
\frac{W}{\nu}
$$

tende a ficar mais concentrada em torno de $1$. Consequentemente, o denominador

$$
\sqrt{\frac{W}{\nu}}
$$

fica mais próximo de $1$, e a distribuição de $T$ se aproxima da distribuição normal padrão. Esse resultado será formalizado adiante.

::: {.callout-important title="Resultado — Média studentizada no modelo normal"}

Se

$$
X_1,\ldots,X_n
\overset{\mathrm{iid}}{\sim}
N(\mu,\sigma^2),
$$

então

$$
\frac{
\overline X-\mu
}{
S/\sqrt n
}
\sim
t_{n-1}.
$$

Esse resultado é exato para qualquer $n\geq2$ sob normalidade.

:::

::: {.callout-note collapse="true" title="Derivação — Estatística $t$ no modelo normal"}

Os resultados obtidos anteriormente fornecem exatamente os dois componentes necessários para construir uma variável com distribuição $t$.

Primeiro, como a amostra provém de uma distribuição normal,

$$
\overline X
\sim
N\left(
\mu,
\frac{\sigma^2}{n}
\right).
$$

Logo,

$$
Z
=
\frac{
\overline X-\mu
}{
\sigma/\sqrt n
}
\sim
N(0,1).
$$

Segundo, por @sec-u2-variancia-normal,

$$
W
=
\frac{
(n-1)S^2
}{
\sigma^2
}
\sim
\chi^2_{n-1}.
$$

Além disso, por @sec-u2-independencia-media-variancia,

$$
\overline X
\ \perp\!\!\!\perp\
S^2.
$$

Como $Z$ é função de $\overline X$ e $W$ é função de $S^2$, temos também

$$
Z
\ \perp\!\!\!\perp\
W.
$$

Portanto, $Z$ e $W$ satisfazem exatamente as condições da definição da distribuição $t$.

Com

$$
\nu=n-1,
$$

temos

$$
\frac{
Z
}{
\sqrt{W/(n-1)}
}
\sim
t_{n-1}.
$$

Agora,

$$
\frac{W}{n-1}
=
\frac{
(n-1)S^2/\sigma^2
}{
n-1
}
=
\frac{S^2}{\sigma^2}.
$$

Assim,

$$
\sqrt{
\frac{W}{n-1}
}
=
\frac{S}{\sigma}.
$$

Substituindo no quociente,

$$
\begin{aligned}
\frac{
Z
}{
\sqrt{W/(n-1)}
}
&=
\frac{
\dfrac{\overline X-\mu}{\sigma/\sqrt n}
}{
S/\sigma
}\\
&=
\frac{
\overline X-\mu
}{
S/\sqrt n
}.
\end{aligned}
$$

Portanto,

$$
\frac{
\overline X-\mu
}{
S/\sqrt n
}
\sim
t_{n-1}.
$$

A passagem de

$$
\frac{\overline X-\mu}{\sigma/\sqrt n}
$$

para

$$
\frac{\overline X-\mu}{S/\sqrt n}
$$

é denominada **studentização**: o desvio-padrão populacional desconhecido $\sigma$ é substituído por seu estimador amostral $S$.

Sob normalidade, essa substituição modifica a distribuição da estatística de $N(0,1)$ para $t_{n-1}$.

:::

#### Densidade e forma da distribuição $t$

Se

$$
T\sim t_\nu,
$$

sua função densidade é

$$
f_T(t)
=
\frac{
\Gamma((\nu+1)/2)
}{
\sqrt{\nu\pi}\,
\Gamma(\nu/2)
}
\left(
1+\frac{t^2}{\nu}
\right)^{-(\nu+1)/2},
\qquad
-\infty<t<\infty.
$$

A densidade depende de $t$ apenas por meio de $t^2$. Portanto,

$$
f_T(-t)=f_T(t),
$$

e a distribuição é simétrica em torno de zero.

Sua forma depende dos graus de liberdade $\nu$. Para valores pequenos de $\nu$, as caudas são mais pesadas. À medida que $\nu$ aumenta, a distribuição se torna progressivamente mais próxima da normal padrão.

::: {.callout-note collapse="true" title="Derivação — Densidade da distribuição $t$"}

Pela definição,

$$
T
=
\frac{Z}{\sqrt{W/\nu}},
$$

em que

$$
Z\sim N(0,1),
\qquad
W\sim\chi^2_\nu,
$$

e $Z$ e $W$ são independentes.

Para obter a densidade de $T$, aplicamos o método de transformação multivariada e jacobiano revisado em @sec-prelim-transformacoes-jacobiano.

Considere a transformação

$$
T
=
\frac{Z}{\sqrt{W/\nu}},
\qquad
Q=W.
$$

Mantemos $W$ como segunda variável porque isso permite recuperar $Z$ e $W$ a partir de $T$ e $Q$.

A transformação inversa é

$$
Z
=
T\sqrt{\frac{Q}{\nu}},
\qquad
W=Q.
$$

Ou seja,

$$
z
=
t\sqrt{\frac q\nu},
\qquad
w=q.
$$

A matriz jacobiana da transformação inversa é

$$
\frac{
\partial(z,w)
}{
\partial(t,q)
}
=
\begin{pmatrix}
\sqrt{q/\nu}
&
\dfrac{t}{2\sqrt{\nu q}}
\\[6pt]
0 & 1
\end{pmatrix}.
$$

Portanto,

$$
\left|
\frac{
\partial(z,w)
}{
\partial(t,q)
}
\right|
=
\sqrt{\frac q\nu}.
$$

Como $Z$ e $W$ são independentes, sua densidade conjunta é

$$
f_{Z,W}(z,w)
=
f_Z(z)f_W(w).
$$

Assim, pela mudança de variáveis,

$$
f_{T,Q}(t,q)
=
f_Z\left(
t\sqrt{\frac q\nu}
\right)
f_W(q)
\sqrt{\frac q\nu},
\qquad
q>0.
$$

Para obter a densidade marginal de $T$, integramos em relação a $q$:

$$
f_T(t)
=
\int_0^\infty
f_Z\left(
t\sqrt{\frac q\nu}
\right)
f_W(q)
\sqrt{\frac q\nu}
\,dq.
$$

A densidade da normal padrão é

$$
f_Z(z)
=
\frac{1}{\sqrt{2\pi}}
e^{-z^2/2},
$$

e a densidade da distribuição qui-quadrado é

$$
f_W(q)
=
\frac{
1
}{
2^{\nu/2}\Gamma(\nu/2)
}
q^{\nu/2-1}
e^{-q/2},
\qquad
q>0.
$$

Substituindo essas expressões,

$$
\begin{aligned}
f_T(t)
&=
\frac{
1
}{
\sqrt{2\pi}\,
2^{\nu/2}
\Gamma(\nu/2)
\sqrt{\nu}
}
\\
&\quad\times
\int_0^\infty
q^{(\nu+1)/2-1}
\exp\left[
-\frac q2
\left(
1+\frac{t^2}{\nu}
\right)
\right]
\,dq.
\end{aligned}
$$

A integral possui a forma da integral gama

$$
\int_0^\infty
q^{a-1}e^{-bq}\,dq
=
\frac{\Gamma(a)}{b^a},
$$

com

$$
a
=
\frac{\nu+1}{2}
$$

e

$$
b
=
\frac12
\left(
1+\frac{t^2}{\nu}
\right).
$$

Logo,

$$
\int_0^\infty
q^{(\nu+1)/2-1}
\exp\left[
-\frac q2
\left(
1+\frac{t^2}{\nu}
\right)
\right]
\,dq
$$

é igual a

$$
\Gamma\left(
\frac{\nu+1}{2}
\right)
\left[
\frac{
2
}{
1+t^2/\nu
}
\right]^{(\nu+1)/2}.
$$

Substituindo e simplificando,

$$
f_T(t)
=
\frac{
\Gamma((\nu+1)/2)
}{
\sqrt{\nu\pi}\,
\Gamma(\nu/2)
}
\left(
1+\frac{t^2}{\nu}
\right)^{-(\nu+1)/2}.
$$

Como a expressão depende de $t$ somente por meio de $t^2$,

$$
f_T(-t)=f_T(t),
$$

confirmando a simetria da distribuição em torno de zero.

A derivação segue a transformação utilizada em @casella2011inferencia [seção 5.3.2].

:::

#### Média e variância

Para

$$
T\sim t_\nu,
$$

temos

$$
E(T)=0,
\qquad
\nu>1,
$$

e

$$
\operatorname{Var}(T)
=
\frac{\nu}{\nu-2},
\qquad
\nu>2.
$$

Quando

$$
\nu\leq1,
$$

a média não existe.

Quando

$$
\nu\leq2,
$$

a variância não existe.

Para $\nu>2$,

$$
\frac{\nu}{\nu-2}>1.
$$

Assim, a distribuição $t$ possui maior variabilidade que a normal padrão. À medida que $\nu$ aumenta,

$$
\frac{\nu}{\nu-2}
\longrightarrow
1,
$$

em concordância com a aproximação da distribuição $t$ pela normal padrão.

::: {.callout-note collapse="true" title="Derivação — Média e variância da distribuição $t$"}

Como a distribuição $t$ é simétrica em torno de zero, quando o primeiro momento existe,

$$
E(T)=0.
$$

A existência desse momento exige

$$
\nu>1.
$$

Para obter a variância, partimos da definição

$$
T
=
\frac{Z}{\sqrt{W/\nu}},
$$

com

$$
Z\sim N(0,1),
\qquad
W\sim\chi^2_\nu,
$$

independentes.

Elevando ao quadrado,

$$
T^2
=
\frac{Z^2}{W/\nu}
=
Z^2\frac{\nu}{W}.
$$

Pela independência entre $Z$ e $W$,

$$
\begin{aligned}
E(T^2)
&=
E\left(
Z^2\frac{\nu}{W}
\right)\\
&=
\nu
E(Z^2)
E\left(
\frac1W
\right).
\end{aligned}
$$

Como

$$
E(Z^2)=1
$$

e, para

$$
W\sim\chi^2_\nu,
$$

vimos anteriormente que

$$
E\left(
\frac1W
\right)
=
\frac1{\nu-2},
\qquad
\nu>2,
$$

segue que

$$
E(T^2)
=
\frac{\nu}{\nu-2}.
$$

Como

$$
E(T)=0,
$$

temos

$$
\begin{aligned}
\operatorname{Var}(T)
&=
E(T^2)-[E(T)]^2\\
&=
\frac{\nu}{\nu-2}.
\end{aligned}
$$

Portanto,

$$
\operatorname{Var}(T)
=
\frac{\nu}{\nu-2},
\qquad
\nu>2.
$$

:::

::: {.callout-important title="Resultado — Convergência da distribuição $t$ para a normal padrão"}

Se

$$
T_\nu\sim t_\nu,
$$

então, quando

$$
\nu\to\infty,
$$

temos

$$
T_\nu
\xrightarrow{d}
N(0,1).
$$

:::

::: {.callout-note collapse="true" title="Demonstração — Convergência da distribuição $t$ para a normal padrão"}

Para cada $\nu$, escreva

$$
T_\nu
=
\frac{
Z_\nu
}{
\sqrt{W_\nu/\nu}
},
$$

em que

$$
Z_\nu\sim N(0,1),
\qquad
W_\nu\sim\chi^2_\nu,
$$

e $Z_\nu$ e $W_\nu$ são independentes.

Como

$$
E(W_\nu)=\nu
$$

e

$$
\operatorname{Var}(W_\nu)=2\nu,
$$

temos

$$
E\left(
\frac{W_\nu}{\nu}
\right)
=
1
$$

e

$$
\operatorname{Var}
\left(
\frac{W_\nu}{\nu}
\right)
=
\frac{2}{\nu}.
$$

Pela desigualdade de Chebyshev, para todo $\varepsilon>0$,

$$
P\left(
\left|
\frac{W_\nu}{\nu}-1
\right|
>
\varepsilon
\right)
\leq
\frac{
2
}{
\nu\varepsilon^2
}.
$$

Quando

$$
\nu\to\infty,
$$

o lado direito converge para zero. Portanto,

$$
\frac{W_\nu}{\nu}
\xrightarrow{P}
1.
$$

Pelo teorema do mapeamento contínuo, apresentado em @sec-prelim-mapeamento-continuo,

$$
\sqrt{
\frac{W_\nu}{\nu}
}
\xrightarrow{P}
1.
$$

Por outro lado, como

$$
Z_\nu\sim N(0,1)
$$

para todo $\nu$, temos

$$
Z_\nu
\xrightarrow{d}
Z,
\qquad
Z\sim N(0,1).
$$

Aplicando o lema de Slutsky, apresentado em @sec-prelim-slutsky,

$$
\frac{
Z_\nu
}{
\sqrt{W_\nu/\nu}
}
\xrightarrow{d}
Z.
$$

Logo,

$$
T_\nu
\xrightarrow{d}
N(0,1).
$$

Esse resultado formaliza a interpretação apresentada anteriormente: à medida que os graus de liberdade aumentam,

$$
\frac{W_\nu}{\nu}
$$

fica cada vez mais concentrado em torno de $1$, reduzindo a variabilidade adicional introduzida pelo denominador da estatística $t$.

:::

::: {.callout-tip title="Exemplo — Região central da distribuição $t$"}

Considere uma amostra aleatória de tamanho

$$
n=10
$$

proveniente de uma população normal.

Nesse caso,

$$
T
=
\frac{
\overline X-\mu
}{
S/\sqrt{10}
}
\sim
t_9.
$$

Determine uma região simétrica em torno de zero que contenha $95\%$ da distribuição de $T$.

Compare o valor crítico obtido com o correspondente valor da distribuição normal padrão.

:::

::: {.callout-note collapse="true" title="Resolução — Região central de uma distribuição $t_9$"}

A distribuição $t_9$ é simétrica em torno de zero.

Uma região central contendo

$$
0{,}95
$$

da probabilidade deixa

$$
1-0{,}95
=
0{,}05
$$

fora da região.

Pela simetria, essa probabilidade é dividida igualmente entre as duas caudas:

$$
\frac{0{,}05}{2}
=
0{,}025.
$$

Portanto, o limite superior deve deixar probabilidade

$$
0{,}025
$$

à sua direita ou, equivalentemente,

$$
0{,}975
$$

à sua esquerda.

Denotamos esse quantil por

$$
t_{0{,}975;9},
$$

definido por

$$
P(
T\leq t_{0{,}975;9}
)
=
0{,}975.
$$

Como

$$
t_{0{,}975;9}
\approx
2{,}262,
$$

temos

$$
P\left(
-2{,}262
\leq
T
\leq
2{,}262
\right)
\approx
0{,}95.
$$

Portanto, a região central de $95\%$ é aproximadamente

$$
(-2{,}262;\ 2{,}262).
$$

Para comparação, na distribuição normal padrão,

$$
P(
-1{,}96
\leq
Z
\leq
1{,}96
)
\approx
0{,}95.
$$

Observe que

$$
2{,}262>1{,}96.
$$

A região central da distribuição $t_9$ precisa, portanto, ser mais ampla que a correspondente região da normal padrão para conter os mesmos $95\%$ de probabilidade.

Isso ocorre porque a distribuição $t_9$ possui caudas mais pesadas. Uma parcela maior de sua probabilidade encontra-se mais afastada de zero, exigindo valores críticos de maior magnitude.

À medida que os graus de liberdade aumentam, esses valores críticos se aproximam dos valores correspondentes da normal padrão, em concordância com

$$
t_\nu
\xrightarrow{d}
N(0,1).
$$

[@larsen2012, seções 7.2--7.3; @rice2007mathematical, capítulo 6]

:::

### Distribuição $F$ {#sec-u2-f}

Enquanto a distribuição $t$ de Student surge da combinação entre uma variável normal padrão e uma variável qui-quadrado independente, a distribuição $F$ surge da razão entre duas variáveis qui-quadrado independentes.

Mais especificamente, cada variável qui-quadrado é inicialmente dividida por seu respectivo número de graus de liberdade. Essa divisão é natural porque, se

$$
W\sim\chi^2_\nu,
$$

então

$$
E\left(\frac{W}{\nu}\right)=1.
$$

Assim, a distribuição $F$ compara duas quantidades qui-quadrado colocadas em uma mesma escala. Essa estrutura aparecerá diretamente na comparação entre duas variâncias amostrais de populações normais.

::: {.callout-important title="Definição — Distribuição $F$"}

Se

$$
W_1\sim\chi^2_{\nu_1}
\qquad\text{e}\qquad
W_2\sim\chi^2_{\nu_2}
$$

são independentes, então

$$
F
=
\frac{W_1/\nu_1}{W_2/\nu_2}
$$

possui distribuição $F$ com $\nu_1$ e $\nu_2$ graus de liberdade, o que escrevemos como

$$
F
\sim
F_{\nu_1,\nu_2}.
$$

O parâmetro

$$
\nu_1
$$

corresponde aos graus de liberdade associados ao **numerador**, enquanto

$$
\nu_2
$$

corresponde aos graus de liberdade associados ao **denominador**.

Essa razão de qui-quadrados independentes define a distribuição $F$ [@casella2011inferencia, definição 5.3.6; @rice2007mathematical, seção 6.2; @larsen2012, seção 9.3; @ramachandran2021r, seção 4.2].

:::

::: {.callout-important title="Resultado — Razão entre variâncias amostrais no modelo normal"}

Considere duas amostras normais independentes,

$$
X_1,\ldots,X_{n_1}
\overset{\mathrm{iid}}{\sim}
N(\mu_1,\sigma_1^2)
$$

e

$$
Y_1,\ldots,Y_{n_2}
\overset{\mathrm{iid}}{\sim}
N(\mu_2,\sigma_2^2).
$$

Se $S_1^2$ e $S_2^2$ são as respectivas variâncias amostrais, então

$$
\frac{
S_1^2/\sigma_1^2
}{
S_2^2/\sigma_2^2
}
\sim
F_{n_1-1,n_2-1}.
$$

Em particular, se

$$
\sigma_1^2=\sigma_2^2,
$$

então

$$
\frac{S_1^2}{S_2^2}
\sim
F_{n_1-1,n_2-1}.
$$

:::

::: {.callout-note collapse="true" title="Derivação — Distribuição $F$ da razão de variâncias"}

Pelo resultado de @sec-u2-variancia-normal, para a primeira amostra,

$$
\frac{
(n_1-1)S_1^2
}{
\sigma_1^2
}
\sim
\chi^2_{n_1-1}.
$$

Defina

$$
W_1
=
\frac{
(n_1-1)S_1^2
}{
\sigma_1^2
}.
$$

Então,

$$
W_1\sim\chi^2_{n_1-1}.
$$

Da mesma forma, para a segunda amostra,

$$
W_2
=
\frac{
(n_2-1)S_2^2
}{
\sigma_2^2
}
\sim
\chi^2_{n_2-1}.
$$

Como as duas amostras são independentes, $W_1$ e $W_2$ também são independentes.

Pela definição da distribuição $F$,

$$
\frac{
W_1/(n_1-1)
}{
W_2/(n_2-1)
}
\sim
F_{n_1-1,n_2-1}.
$$

Agora,

$$
\frac{W_1}{n_1-1}
=
\frac{S_1^2}{\sigma_1^2}
$$

e

$$
\frac{W_2}{n_2-1}
=
\frac{S_2^2}{\sigma_2^2}.
$$

Portanto,

$$
\frac{
S_1^2/\sigma_1^2
}{
S_2^2/\sigma_2^2
}
\sim
F_{n_1-1,n_2-1}.
$$

Se as variâncias populacionais são iguais,

$$
\sigma_1^2=\sigma_2^2=\sigma^2,
$$

então

$$
\frac{
S_1^2/\sigma^2
}{
S_2^2/\sigma^2
}
=
\frac{S_1^2}{S_2^2}.
$$

Logo,

$$
\frac{S_1^2}{S_2^2}
\sim
F_{n_1-1,n_2-1}.
$$

Essa é a conexão entre a construção abstrata da distribuição $F$ e a comparação de duas variâncias amostrais.

:::

::: {.callout-warning title="Observação — A ordem do numerador e do denominador importa"}

A distribuição

$$
F_{\nu_1,\nu_2}
$$

não é, em geral, a mesma que

$$
F_{\nu_2,\nu_1}.
$$

Os primeiros graus de liberdade estão associados ao numerador e os segundos ao denominador.

Assim, se

$$
\frac{S_1^2}{S_2^2}
\sim
F_{n_1-1,n_2-1},
$$

então a razão inversa possui distribuição

$$
\frac{S_2^2}{S_1^2}
\sim
F_{n_2-1,n_1-1}.
$$

Portanto, trocar numerador e denominador também troca a ordem dos graus de liberdade.

:::

#### Densidade e forma da distribuição $F$

Se

$$
F\sim F_{\nu_1,\nu_2},
$$

sua função densidade é

$$
f_F(x)
=
\frac{
\Gamma\left(\dfrac{\nu_1+\nu_2}{2}\right)
}{
\Gamma\left(\dfrac{\nu_1}{2}\right)
\Gamma\left(\dfrac{\nu_2}{2}\right)
}
\left(
\frac{\nu_1}{\nu_2}
\right)^{\nu_1/2}
x^{\nu_1/2-1}
\left(
1+\frac{\nu_1}{\nu_2}x
\right)^{-(\nu_1+\nu_2)/2},
\qquad
x>0.
$$

Além disso,

$$
f_F(x)=0,
\qquad
x\leq0.
$$

O suporte positivo decorre diretamente de sua construção: tanto $W_1$ quanto $W_2$ são somas de quadrados e, portanto, não assumem valores negativos.

Diferentemente das distribuições normal e $t$, a distribuição $F$ não é simétrica em torno de zero. Ela assume apenas valores positivos e, em geral, apresenta assimetria à direita.

Sua forma depende dos dois números de graus de liberdade,

$$
\nu_1
\qquad\text{e}\qquad
\nu_2.
$$

Para valores pequenos dos graus de liberdade, a assimetria pode ser acentuada. À medida que ambos aumentam, a distribuição se concentra progressivamente em torno de $1$.

::: {.callout-note collapse="true" title="Derivação — Densidade da distribuição $F$"}

A densidade da distribuição $F$ pode ser obtida a partir das duas variáveis qui-quadrado independentes que aparecem em sua definição.

Considere

$$
W_1\sim\chi^2_{\nu_1},
\qquad
W_2\sim\chi^2_{\nu_2},
$$

independentes.

Defina

$$
R
=
\frac{W_1/\nu_1}{W_2/\nu_2}
=
\frac{\nu_2W_1}{\nu_1W_2}
$$

e mantenha $W_2$ como segunda variável:

$$
Q=W_2.
$$

Utilizamos, assim, a transformação

$$
(R,Q)
=
\left(
\frac{\nu_2W_1}{\nu_1W_2},
W_2
\right).
$$

A transformação inversa é

$$
W_1
=
\frac{\nu_1}{\nu_2}RQ
$$

e

$$
W_2=Q.
$$

Em termos dos valores possíveis,

$$
w_1
=
\frac{\nu_1}{\nu_2}rq,
\qquad
w_2=q.
$$

A matriz jacobiana da transformação inversa é

$$
\frac{
\partial(w_1,w_2)
}{
\partial(r,q)
}
=
\begin{pmatrix}
\dfrac{\nu_1}{\nu_2}q
&
\dfrac{\nu_1}{\nu_2}r
\\[6pt]
0 & 1
\end{pmatrix}.
$$

Portanto,

$$
\left|
\frac{
\partial(w_1,w_2)
}{
\partial(r,q)
}
\right|
=
\frac{\nu_1}{\nu_2}q.
$$

Como $W_1$ e $W_2$ são independentes,

$$
f_{W_1,W_2}(w_1,w_2)
=
f_{W_1}(w_1)
f_{W_2}(w_2).
$$

Pela mudança de variáveis,

$$
f_{R,Q}(r,q)
=
f_{W_1}
\left(
\frac{\nu_1}{\nu_2}rq
\right)
f_{W_2}(q)
\frac{\nu_1}{\nu_2}q,
$$

para

$$
r>0,
\qquad
q>0.
$$

As densidades qui-quadrado são

$$
f_{W_1}(w)
=
\frac{
1
}{
2^{\nu_1/2}
\Gamma(\nu_1/2)
}
w^{\nu_1/2-1}
e^{-w/2}
$$

e

$$
f_{W_2}(w)
=
\frac{
1
}{
2^{\nu_2/2}
\Gamma(\nu_2/2)
}
w^{\nu_2/2-1}
e^{-w/2}.
$$

Substituindo essas densidades,

$$
\begin{aligned}
f_{R,Q}(r,q)
&=
\frac{
\left(\dfrac{\nu_1}{\nu_2}\right)^{\nu_1/2}
}{
2^{(\nu_1+\nu_2)/2}
\Gamma(\nu_1/2)
\Gamma(\nu_2/2)
}
r^{\nu_1/2-1}
q^{(\nu_1+\nu_2)/2-1}
\\
&\quad\times
\exp\left[
-\frac q2
\left(
1+\frac{\nu_1}{\nu_2}r
\right)
\right].
\end{aligned}
$$

Para obter a densidade marginal de $R$, integramos em relação a $q$:

$$
f_R(r)
=
\int_0^\infty
f_{R,Q}(r,q)\,dq.
$$

A integral que aparece é do tipo gama,

$$
\int_0^\infty
q^{a-1}e^{-bq}\,dq
=
\frac{\Gamma(a)}{b^a},
\qquad
a>0,
\quad
b>0,
$$

com

$$
a
=
\frac{\nu_1+\nu_2}{2}
$$

e

$$
b
=
\frac12
\left(
1+\frac{\nu_1}{\nu_2}r
\right).
$$

Substituindo o resultado da integral e simplificando,

$$
f_R(r)
=
\frac{
\Gamma\left(\dfrac{\nu_1+\nu_2}{2}\right)
}{
\Gamma\left(\dfrac{\nu_1}{2}\right)
\Gamma\left(\dfrac{\nu_2}{2}\right)
}
\left(
\frac{\nu_1}{\nu_2}
\right)^{\nu_1/2}
r^{\nu_1/2-1}
\left(
1+\frac{\nu_1}{\nu_2}r
\right)^{-(\nu_1+\nu_2)/2},
$$

para

$$
r>0.
$$

Essa é exatamente a densidade da distribuição

$$
F_{\nu_1,\nu_2}.
$$

Portanto,

$$
R\sim F_{\nu_1,\nu_2}.
$$

:::

::: {.callout-note title="Probabilidades e quantis da distribuição $F$"}

Como o suporte da distribuição $F$ é

$$
(0,\infty),
$$

para $c>0$,

$$
P(F\leq c)
=
\int_0^c
f_F(x)\,dx,
$$

e

$$
P(F>c)
=
1-P(F\leq c).
$$

Em geral, essas probabilidades são obtidas por tabelas da distribuição $F$ ou por métodos numéricos.

Denotaremos por

$$
F_{q;\nu_1,\nu_2}
$$

o quantil de ordem $q$ da distribuição $F_{\nu_1,\nu_2}$, isto é, o valor que satisfaz

$$
P\left(
F\leq
F_{q;\nu_1,\nu_2}
\right)
=
q.
$$

Como a distribuição $F$ não é simétrica, os quantis inferiores e superiores não são obtidos simplesmente mudando o sinal, como ocorre nas distribuições normal e $t$.

A relação entre $F$ e seu inverso, apresentada adiante, permite relacionar quantis das duas caudas.

:::

#### Média e variância

Se

$$
F\sim F_{\nu_1,\nu_2},
$$

então sua média existe quando

$$
\nu_2>2
$$

e é dada por

$$
E(F)
=
\frac{\nu_2}{\nu_2-2}.
$$

Sua variância existe quando

$$
\nu_2>4
$$

e é

$$
\operatorname{Var}(F)
=
\frac{
2\nu_2^2(\nu_1+\nu_2-2)
}{
\nu_1(\nu_2-2)^2(\nu_2-4)
}.
$$

Observe que

$$
E(F)>1
$$

sempre que a média existe. Entretanto,

$$
E(F)
\longrightarrow
1
$$

quando $\nu_2$ aumenta.

Quando $\nu_1$ e $\nu_2$ aumentam simultaneamente, a distribuição também se torna mais concentrada em torno de $1$.

::: {.callout-note collapse="true" title="Derivação — Média e variância da distribuição $F$"}

Pela definição,

$$
F
=
\frac{W_1/\nu_1}{W_2/\nu_2}
=
\frac{W_1}{\nu_1}
\frac{\nu_2}{W_2},
$$

em que

$$
W_1\sim\chi^2_{\nu_1},
\qquad
W_2\sim\chi^2_{\nu_2},
$$

são independentes.

Para obter a média, utilizamos a independência:

$$
E(F)
=
E\left(
\frac{W_1}{\nu_1}
\right)
E\left(
\frac{\nu_2}{W_2}
\right).
$$

Como

$$
E(W_1)=\nu_1,
$$

temos

$$
E\left(
\frac{W_1}{\nu_1}
\right)
=
1.
$$

Além disso, para $\nu_2>2$,

$$
E\left(
\frac1{W_2}
\right)
=
\frac1{\nu_2-2}.
$$

Portanto,

$$
\begin{aligned}
E(F)
&=
1\cdot
\nu_2
E\left(
\frac1{W_2}
\right)\\
&=
\frac{\nu_2}{\nu_2-2}.
\end{aligned}
$$

Logo,

$$
E(F)
=
\frac{\nu_2}{\nu_2-2},
\qquad
\nu_2>2.
$$

Para obter a variância, calculamos primeiro $E(F^2)$.

Como $W_1$ e $W_2$ são independentes,

$$
E(F^2)
=
E\left[
\left(
\frac{W_1}{\nu_1}
\right)^2
\right]
E\left[
\left(
\frac{\nu_2}{W_2}
\right)^2
\right].
$$

Para uma variável

$$
W_1\sim\chi^2_{\nu_1},
$$

sabemos que

$$
E(W_1)=\nu_1
$$

e

$$
\operatorname{Var}(W_1)=2\nu_1.
$$

Logo,

$$
\begin{aligned}
E(W_1^2)
&=
\operatorname{Var}(W_1)
+
[E(W_1)]^2\\
&=
2\nu_1+\nu_1^2\\
&=
\nu_1(\nu_1+2).
\end{aligned}
$$

Assim,

$$
E\left[
\left(
\frac{W_1}{\nu_1}
\right)^2
\right]
=
\frac{\nu_1+2}{\nu_1}.
$$

Para $\nu_2>4$,

$$
E(W_2^{-2})
=
\frac1{
(\nu_2-2)(\nu_2-4)
}.
$$

Portanto,

$$
E\left[
\left(
\frac{\nu_2}{W_2}
\right)^2
\right]
=
\frac{
\nu_2^2
}{
(\nu_2-2)(\nu_2-4)
}.
$$

Consequentemente,

$$
E(F^2)
=
\frac{\nu_1+2}{\nu_1}
\frac{
\nu_2^2
}{
(\nu_2-2)(\nu_2-4)
}.
$$

Finalmente,

$$
\operatorname{Var}(F)
=
E(F^2)-[E(F)]^2.
$$

Substituindo os dois momentos,

$$
\operatorname{Var}(F)
=
\frac{
\nu_1+2
}{
\nu_1
}
\frac{
\nu_2^2
}{
(\nu_2-2)(\nu_2-4)
}
-
\left(
\frac{\nu_2}{\nu_2-2}
\right)^2.
$$

Colocando os termos sob o mesmo denominador e simplificando,

$$
\operatorname{Var}(F)
=
\frac{
2\nu_2^2(\nu_1+\nu_2-2)
}{
\nu_1(\nu_2-2)^2(\nu_2-4)
},
\qquad
\nu_2>4.
$$

:::

::: {.callout-warning title="Observação — Sensibilidade à não normalidade"}

A distribuição

$$
\frac{
S_1^2/\sigma_1^2
}{
S_2^2/\sigma_2^2
}
\sim
F_{n_1-1,n_2-1}
$$

é um resultado exato quando as duas amostras provêm de distribuições normais independentes.

A razão entre variâncias amostrais pode ser sensível a desvios importantes da normalidade, especialmente na presença de assimetria acentuada, caudas pesadas ou valores extremos. Por isso, procedimentos inferenciais baseados diretamente nessa razão exigem atenção às condições do modelo.

:::

::: {.callout-note title="Relações entre as distribuições $t$ e $F$"}

As distribuições $t$ e $F$ estão diretamente relacionadas.

Se

$$
T\sim t_\nu,
$$

então

$$
T^2
\sim
F_{1,\nu}.
$$

Além disso, se

$$
F\sim F_{\nu_1,\nu_2},
$$

então

$$
\frac1F
\sim
F_{\nu_2,\nu_1}.
$$

A segunda relação mostra novamente que inverter uma razão $F$ troca os graus de liberdade associados ao numerador e ao denominador.

:::

::: {.callout-note collapse="true" title="Derivação — Relações entre as distribuições $t$ e $F$"}

Considere primeiro

$$
T\sim t_\nu.
$$

Pela definição,

$$
T
=
\frac{Z}{\sqrt{W/\nu}},
$$

em que

$$
Z\sim N(0,1),
\qquad
W\sim\chi^2_\nu,
$$

e $Z$ e $W$ são independentes.

Elevando ao quadrado,

$$
T^2
=
\frac{Z^2}{W/\nu}.
$$

Como

$$
Z^2\sim\chi^2_1,
$$

podemos escrever

$$
T^2
=
\frac{Z^2/1}{W/\nu}.
$$

Além disso, $Z^2$ permanece independente de $W$. Portanto, pela definição da distribuição $F$,

$$
T^2
\sim
F_{1,\nu}.
$$

Agora, considere

$$
F
=
\frac{W_1/\nu_1}{W_2/\nu_2}
\sim
F_{\nu_1,\nu_2}.
$$

Tomando o inverso,

$$
\frac1F
=
\frac{W_2/\nu_2}{W_1/\nu_1}.
$$

O numerador passa a envolver uma variável qui-quadrado com $\nu_2$ graus de liberdade, enquanto o denominador passa a envolver uma variável qui-quadrado com $\nu_1$ graus de liberdade.

Logo,

$$
\frac1F
\sim
F_{\nu_2,\nu_1}.
$$

:::



## Estatísticas de ordem {#sec-u2-estatisticas-ordem}

Até aqui, as principais estatísticas amostrais foram construídas por somas, médias, proporções ou somas de quadrados. Existe, entretanto, outra maneira importante de extrair informação de uma amostra: utilizar a **posição ocupada pelas observações depois que seus valores são colocados em ordem crescente**.

Por exemplo, considere uma amostra com cinco valores:

$$
7{,}2,\quad 4{,}8,\quad 6{,}1,\quad 5{,}4,\quad 8{,}0.
$$

Depois da ordenação,

$$
4{,}8
<
5{,}4
<
6{,}1
<
7{,}2
<
8{,}0.
$$

O primeiro valor ordenado é o mínimo da amostra, o último é o máximo e o terceiro ocupa a posição central. Assim, a posição de uma observação na amostra ordenada também pode definir uma estatística.

Estatísticas desse tipo permitem estudar mínimos, máximos, medianas e quantis amostrais. Suas distribuições são particularmente importantes quando a posição dos valores observados, especialmente dos extremos, contém informação direta sobre parâmetros do modelo, como ocorre em alguns modelos uniformes.

Seja

$$
X_1,\ldots,X_n
$$

uma amostra i.i.d. de uma distribuição contínua com função de distribuição $F$ e densidade $f$.

Depois de ordenar os valores da amostra, escrevemos

$$
X_{(1)}
\leq
X_{(2)}
\leq
\cdots
\leq
X_{(n)}.
$$

Os parênteses no índice indicam **posição na amostra ordenada**, e não o número da observação originalmente coletada.

Assim, $X_{(1)}$ não significa necessariamente $X_1$. Ele representa o menor valor entre todas as observações.

De forma geral, a variável

$$
X_{(k)}
$$

é denominada **$k$-ésima estatística de ordem**.

Em particular,

$$
X_{(1)}
=
\min(X_1,\ldots,X_n)
$$

e

$$
X_{(n)}
=
\max(X_1,\ldots,X_n).
$$

A ideia central para obter a distribuição dessas estatísticas é relacionar a posição ordenada com eventos envolvendo as observações originais.

Para o mínimo e o máximo, essa relação é especialmente simples. Para uma posição intermediária $X_{(k)}$, será necessário contar quantas observações da amostra ficam abaixo de determinado valor $x$ [@larsen2012, seção 3.10, pp. 193--200; @ramachandran2021r, seção 4.3].

### Mínimo e máximo

Comecemos pelas duas posições extremas da amostra ordenada.

Para compreender a distribuição do mínimo, é útil pensar no evento

$$
X_{(1)}>x.
$$

Se o menor valor da amostra é maior que $x$, então **todas** as observações devem ser maiores que $x$.

Para o máximo, a relação é semelhante:

$$
X_{(n)}\leq x
$$

ocorre somente quando **todas** as observações são menores ou iguais a $x$.

Essas duas equivalências permitem obter diretamente as distribuições do mínimo e do máximo.

::: {.callout-important title="Resultado — Distribuições do mínimo e do máximo"}

Se $X_1,\ldots,X_n$ são i.i.d. de uma distribuição contínua com função de distribuição $F$ e densidade $f$, então, para o mínimo,

$$
F_{X_{(1)}}(x)
=
1-[1-F(x)]^n
$$

e

$$
f_{X_{(1)}}(x)
=
n[1-F(x)]^{n-1}f(x).
$$

Para o máximo,

$$
F_{X_{(n)}}(x)
=
[F(x)]^n
$$

e

$$
f_{X_{(n)}}(x)
=
n[F(x)]^{n-1}f(x).
$$

:::

::: {.callout-note collapse="true" title="Demonstração — Distribuições do mínimo e do máximo"}

**Distribuição do mínimo**

Queremos obter

$$
F_{X_{(1)}}(x)
=
P(X_{(1)}\leq x).
$$

Trabalhar diretamente com esse evento exigiria considerar várias possibilidades: a primeira observação pode ser menor que $x$, ou a segunda, ou várias delas simultaneamente.

É mais simples utilizar o evento complementar.

O evento

$$
X_{(1)}>x
$$

significa que até mesmo a menor observação da amostra é maior que $x$. Isso ocorre se, e somente se,

$$
X_1>x,\ldots,X_n>x.
$$

Portanto,

$$
P(X_{(1)}>x)
=
P(X_1>x,\ldots,X_n>x).
$$

Como as observações são independentes,

$$
\begin{aligned}
P(X_{(1)}>x)
&=
\prod_{i=1}^nP(X_i>x)\\
&=
[1-F(x)]^n.
\end{aligned}
$$

Agora utilizamos

$$
P(X_{(1)}\leq x)
=
1-P(X_{(1)}>x).
$$

Logo,

$$
\begin{aligned}
F_{X_{(1)}}(x)
&=
P(X_{(1)}\leq x)\\
&=
1-[1-F(x)]^n.
\end{aligned}
$$

Como a distribuição original é contínua, podemos derivar a função de distribuição em relação a $x$:

$$
\begin{aligned}
f_{X_{(1)}}(x)
&=
\frac{d}{dx}
\left\{
1-[1-F(x)]^n
\right\}\\
&=
n[1-F(x)]^{n-1}f(x).
\end{aligned}
$$

Portanto,

$$
f_{X_{(1)}}(x)
=
n[1-F(x)]^{n-1}f(x).
$$

**Distribuição do máximo**

Para o máximo, podemos trabalhar diretamente com sua função de distribuição:

$$
F_{X_{(n)}}(x)
=
P(X_{(n)}\leq x).
$$

O evento

$$
X_{(n)}\leq x
$$

significa que até mesmo o maior valor da amostra não ultrapassa $x$. Portanto, todas as observações devem satisfazer

$$
X_i\leq x.
$$

Assim,

$$
\begin{aligned}
F_{X_{(n)}}(x)
&=
P(X_1\leq x,\ldots,X_n\leq x)\\
&=
\prod_{i=1}^nP(X_i\leq x)\\
&=
[F(x)]^n.
\end{aligned}
$$

Derivando,

$$
\begin{aligned}
f_{X_{(n)}}(x)
&=
\frac{d}{dx}[F(x)]^n\\
&=
n[F(x)]^{n-1}f(x).
\end{aligned}
$$

Portanto,

$$
f_{X_{(n)}}(x)
=
n[F(x)]^{n-1}f(x).
$$

As duas demonstrações utilizam a mesma ideia: transformar um evento envolvendo uma posição extrema da amostra em um evento envolvendo simultaneamente todas as observações.

:::

::: {.callout-note title="Parâmetro no suporte"}

As fórmulas para o mínimo e o máximo também se aplicam quando o suporte da distribuição depende de um parâmetro.

Nessa situação, considera-se o parâmetro $\theta$ fixado e utiliza-se a função de distribuição

$$
F(x\mid\theta)
$$

correspondente ao modelo.

O ponto adicional é que o conjunto de valores possíveis da própria estatística de ordem também pode depender de $\theta$.

Por exemplo, suponha

$$
X_1,\ldots,X_n
\overset{\mathrm{iid}}{\sim}
\operatorname{Unif}(0,\theta),
\qquad
\theta>0.
$$

Nesse caso,

$$
F(x\mid\theta)
=
\frac{x}{\theta},
\qquad
0<x<\theta.
$$

Para o máximo,

$$
F_{X_{(n)}}(x\mid\theta)
=
\left(
\frac{x}{\theta}
\right)^n,
\qquad
0<x<\theta.
$$

Observe que o suporte de $X_{(n)}$ continua dependendo de $\theta$:

$$
0<X_{(n)}<\theta.
$$

Isso explica por que estatísticas extremas podem ser particularmente informativas em modelos cujo parâmetro determina os limites do suporte.

:::

### $k$-ésima estatística de ordem

O mínimo e o máximo correspondem aos casos extremos

$$
X_{(1)}
\qquad\text{e}\qquad
X_{(n)}.
$$

Agora queremos estudar uma posição arbitrária

$$
X_{(k)},
\qquad
k=1,\ldots,n.
$$

A pergunta central é: o que precisa acontecer na amostra para que a $k$-ésima observação ordenada esteja próxima de um determinado valor $x$?

Para que

$$
X_{(k)}
$$

esteja próximo de $x$, precisamos essencialmente de:

- $k-1$ observações abaixo de $x$;
- uma observação na vizinhança de $x$;
- $n-k$ observações acima de $x$.

É exatamente essa estrutura que aparecerá na densidade da $k$-ésima estatística de ordem.

::: {.callout-important title="Teorema — Densidade de $X_{(k)}$"}

Para

$$
k=1,\ldots,n,
$$

a densidade da $k$-ésima estatística de ordem é

$$
f_{X_{(k)}}(x)
=
\frac{n!}{(k-1)!(n-k)!}
[F(x)]^{k-1}
[1-F(x)]^{n-k}
f(x).
$$

[@casella2011inferencia, teorema 5.4.4; @larsen2012, teorema 3.10.2; @ramachandran2021r, seção 4.3]

:::

::: {.callout-note title="Interpretação — Como ler a densidade de $X_{(k)}$"}

Cada parte da expressão

$$
f_{X_{(k)}}(x)
=
\frac{n!}{(k-1)!(n-k)!}
[F(x)]^{k-1}
[1-F(x)]^{n-k}
f(x)
$$

possui uma interpretação.

O termo

$$
[F(x)]^{k-1}
$$

está associado às $k-1$ observações que ficam abaixo de $x$.

O termo

$$
[1-F(x)]^{n-k}
$$

está associado às $n-k$ observações que ficam acima de $x$.

O fator

$$
f(x)
$$

representa a contribuição da observação que ocupa a $k$-ésima posição e se encontra na vizinhança de $x$.

Por fim,

$$
\frac{n!}{(k-1)!(n-k)!}
$$

conta as diferentes maneiras de escolher, entre as $n$ observações:

- qual delas ocupa a vizinhança de $x$;
- quais $k-1$ ficam abaixo;
- quais $n-k$ ficam acima.

Assim, a fórmula combina **posição, probabilidade e contagem**.

:::

::: {.callout-note collapse="true" title="Demonstração — Distribuição da $k$-ésima estatística de ordem"}

Há duas etapas naturais:

1. obter primeiro a função de distribuição de $X_{(k)}$ por meio de uma contagem binomial;
2. derivar essa função para obter a densidade.

**Etapa 1 — Contabilizar quantas observações estão abaixo de $x$**

Fixe um valor $x$.

Para cada observação, defina o indicador

$$
I_i(x)
=
\mathbf 1_{\{X_i\leq x\}}.
$$

Esse indicador vale $1$ quando a observação $X_i$ não ultrapassa $x$ e vale $0$ caso contrário.

Como

$$
P(X_i\leq x)=F(x),
$$

temos

$$
I_i(x)
\sim
\operatorname{Ber}(F(x)).
$$

Agora defina

$$
N_x
=
\sum_{i=1}^n
I_i(x)
=
\sum_{i=1}^n
\mathbf 1_{\{X_i\leq x\}}.
$$

A variável $N_x$ conta quantas observações da amostra são menores ou iguais a $x$.

Como as observações são independentes,

$$
N_x
\sim
\operatorname{Bin}\bigl(n,F(x)\bigr).
$$

**Etapa 2 — Relacionando a contagem com $X_{(k)}$**

Considere agora o evento

$$
X_{(k)}\leq x.
$$

Para que a $k$-ésima observação ordenada seja menor ou igual a $x$, é necessário que existam **pelo menos $k$ observações** da amostra menores ou iguais a $x$.

Portanto,

$$
X_{(k)}\leq x
\quad\Longleftrightarrow\quad
N_x\geq k.
$$

Essa equivalência é o ponto central da demonstração.

Logo,

$$
\begin{aligned}
F_{X_{(k)}}(x)
&=
P(X_{(k)}\leq x)\\
&=
P(N_x\geq k).
\end{aligned}
$$

Como

$$
N_x
\sim
\operatorname{Bin}\bigl(n,F(x)\bigr),
$$

segue que

$$
F_{X_{(k)}}(x)
=
\sum_{j=k}^n
\binom nj
[F(x)]^j
[1-F(x)]^{n-j}.
$$

Essa expressão já fornece a função de distribuição da $k$-ésima estatística de ordem.

**Etapa 3 — Obtendo a densidade**

Para simplificar a derivação, escreva

$$
u=F(x)
$$

e defina

$$
G(u)
=
\sum_{j=k}^n
\binom nj
u^j(1-u)^{n-j}.
$$

Então,

$$
F_{X_{(k)}}(x)
=
G(F(x)).
$$

Derivando $G(u)$ em relação a $u$,

$$
\begin{aligned}
G'(u)
={}&
\sum_{j=k}^n
\binom nj
j\,u^{j-1}(1-u)^{n-j}\\
&-
\sum_{j=k}^n
\binom nj
(n-j)\,u^j(1-u)^{n-j-1}.
\end{aligned}
$$

Utilizamos agora as identidades combinatórias

$$
j\binom nj
=
n\binom{n-1}{j-1}
$$

e

$$
(n-j)\binom nj
=
n\binom{n-1}{j}.
$$

Na primeira soma,

$$
\begin{aligned}
\sum_{j=k}^n
\binom nj
j\,u^{j-1}(1-u)^{n-j}
&=
n
\sum_{j=k}^n
\binom{n-1}{j-1}
u^{j-1}(1-u)^{n-j}.
\end{aligned}
$$

Fazendo

$$
r=j-1,
$$

temos

$$
n
\sum_{r=k-1}^{n-1}
\binom{n-1}{r}
u^r(1-u)^{n-1-r}.
$$

A segunda soma pode ser escrita como

$$
n
\sum_{j=k}^{n-1}
\binom{n-1}{j}
u^j(1-u)^{n-1-j},
$$

pois o termo correspondente a $j=n$ é nulo.

Comparando as duas somas, os termos correspondentes aos índices

$$
k,\ldots,n-1
$$

aparecem uma vez com sinal positivo e uma vez com sinal negativo. Portanto, cancelam-se.

Resta apenas o termo correspondente a

$$
r=k-1.
$$

Assim,

$$
G'(u)
=
n
\binom{n-1}{k-1}
u^{k-1}
(1-u)^{n-k}.
$$

Como

$$
n
\binom{n-1}{k-1}
=
\frac{n!}{(k-1)!(n-k)!},
$$

obtemos

$$
G'(u)
=
\frac{n!}{(k-1)!(n-k)!}
u^{k-1}(1-u)^{n-k}.
$$

Finalmente,

$$
u=F(x)
$$

e

$$
\frac{du}{dx}=f(x).
$$

Pela regra da cadeia,

$$
\begin{aligned}
f_{X_{(k)}}(x)
&=
\frac{d}{dx}
F_{X_{(k)}}(x)\\
&=
G'(F(x))f(x)\\
&=
\frac{n!}{(k-1)!(n-k)!}
[F(x)]^{k-1}
[1-F(x)]^{n-k}
f(x).
\end{aligned}
$$

Portanto,

$$
f_{X_{(k)}}(x)
=
\frac{n!}{(k-1)!(n-k)!}
[F(x)]^{k-1}
[1-F(x)]^{n-k}
f(x).
$$

A demonstração revela a ideia probabilística central: estudar a posição de $X_{(k)}$ equivale a estudar **quantas observações da amostra não ultrapassam determinado valor $x$**.

:::

::: {.callout-note title="Verificação — Mínimo e máximo como casos particulares"}

A fórmula geral deve reproduzir os resultados obtidos anteriormente.

Para

$$
k=1,
$$

temos

$$
\begin{aligned}
f_{X_{(1)}}(x)
&=
\frac{n!}{0!(n-1)!}
[F(x)]^0
[1-F(x)]^{n-1}
f(x)\\
&=
n[1-F(x)]^{n-1}f(x),
\end{aligned}
$$

que é exatamente a densidade do mínimo.

Para

$$
k=n,
$$

temos

$$
\begin{aligned}
f_{X_{(n)}}(x)
&=
\frac{n!}{(n-1)!0!}
[F(x)]^{n-1}
[1-F(x)]^0
f(x)\\
&=
n[F(x)]^{n-1}f(x),
\end{aligned}
$$

que é a densidade do máximo.

Portanto, mínimo e máximo são realmente casos particulares da expressão geral.

:::

### Transformação pela função de distribuição

A fórmula da $k$-ésima estatística de ordem revela uma propriedade especialmente útil quando aplicamos a função de distribuição $F$ às observações.

::: {.callout-important title="Corolário — Transformação pela função de distribuição"}

Se $F$ é contínua, então

$$
F(X_{(k)})
\sim
\operatorname{Beta}(k,n-k+1).
$$

:::

Antes de demonstrar o resultado, recordemos a distribuição Beta.

Se

$$
U\sim\operatorname{Beta}(\alpha,\beta),
\qquad
\alpha>0,
\quad
\beta>0,
$$

sua densidade é

$$
f_U(u)
=
\frac{1}{B(\alpha,\beta)}
u^{\alpha-1}
(1-u)^{\beta-1},
\qquad
0<u<1,
$$

em que

$$
B(\alpha,\beta)
=
\frac{
\Gamma(\alpha)\Gamma(\beta)
}{
\Gamma(\alpha+\beta)
}.
$$

Sua esperança é

$$
E(U)
=
\frac{\alpha}{\alpha+\beta}.
$$

::: {.callout-note collapse="true" title="Demonstração — Distribuição de $F(X_{(k)})$"}

Pelo teorema da transformação integral de probabilidade, se $F$ é contínua,

$$
U_i
=
F(X_i)
\sim
\operatorname{Unif}(0,1).
$$

Portanto,

$$
U_1,\ldots,U_n
$$

formam uma amostra de uma distribuição uniforme no intervalo $(0,1)$.

Como $F$ é não decrescente, aplicar $F$ às observações preserva sua ordenação. Assim,

$$
U_{(k)}
=
F(X_{(k)}).
$$

Agora utilizamos a fórmula geral da densidade da $k$-ésima estatística de ordem.

Para uma variável uniforme em $(0,1)$,

$$
F_U(u)=u
$$

e

$$
f_U(u)=1,
\qquad
0<u<1.
$$

Logo,

$$
f_{U_{(k)}}(u)
=
\frac{n!}{(k-1)!(n-k)!}
u^{k-1}
(1-u)^{n-k},
\qquad
0<u<1.
$$

Compare essa expressão com a densidade Beta,

$$
f(u)
=
\frac{1}{B(\alpha,\beta)}
u^{\alpha-1}
(1-u)^{\beta-1}.
$$

Os expoentes fornecem

$$
\alpha-1=k-1
$$

e

$$
\beta-1=n-k.
$$

Portanto,

$$
\alpha=k
$$

e

$$
\beta=n-k+1.
$$

Assim,

$$
U_{(k)}
\sim
\operatorname{Beta}(k,n-k+1).
$$

Como

$$
U_{(k)}
=
F(X_{(k)}),
$$

concluímos que

$$
F(X_{(k)})
\sim
\operatorname{Beta}(k,n-k+1).
$$

O resultado é geral: depois de transformarmos a $k$-ésima estatística de ordem pela função de distribuição do modelo original, obtemos uma distribuição Beta cujos parâmetros dependem apenas de $k$ e de $n$.

:::

::: {.callout-tip title="Exemplo — Estatísticas de ordem de uma amostra uniforme"}

Considere

$$
X_1,\ldots,X_n
\overset{\mathrm{iid}}{\sim}
\operatorname{Unif}(0,1).
$$

Utilize a fórmula geral da $k$-ésima estatística de ordem para:

1. obter a densidade de $X_{(k)}$;
2. identificar sua distribuição;
3. calcular $E[X_{(k)}]$;
4. verificar o que o resultado fornece para o mínimo e para o máximo da amostra.

:::

::: {.callout-note collapse="true" title="Resolução — Estatísticas de ordem de uma amostra uniforme"}

Para

$$
0<x<1,
$$

a distribuição uniforme possui

$$
F(x)=x
$$

e

$$
f(x)=1.
$$

A densidade geral da $k$-ésima estatística de ordem é

$$
f_{X_{(k)}}(x)
=
\frac{n!}{(k-1)!(n-k)!}
[F(x)]^{k-1}
[1-F(x)]^{n-k}
f(x).
$$

Substituindo

$$
F(x)=x
$$

e

$$
f(x)=1,
$$

obtemos

$$
f_{X_{(k)}}(x)
=
\frac{n!}{(k-1)!(n-k)!}
x^{k-1}(1-x)^{n-k},
\qquad
0<x<1.
$$

Queremos agora identificar essa densidade.

Uma variável

$$
U\sim\operatorname{Beta}(\alpha,\beta)
$$

possui densidade

$$
f_U(u)
=
\frac{1}{B(\alpha,\beta)}
u^{\alpha-1}
(1-u)^{\beta-1}.
$$

Comparando os expoentes,

$$
\alpha=k
$$

e

$$
\beta=n-k+1.
$$

Também podemos verificar que a constante de normalização coincide. De fato,

$$
\begin{aligned}
B(k,n-k+1)
&=
\frac{
\Gamma(k)\Gamma(n-k+1)
}{
\Gamma(n+1)
}\\
&=
\frac{
(k-1)!(n-k)!
}{
n!
}.
\end{aligned}
$$

Portanto,

$$
\frac{1}{B(k,n-k+1)}
=
\frac{n!}{(k-1)!(n-k)!}.
$$

Logo,

$$
X_{(k)}
\sim
\operatorname{Beta}(k,n-k+1).
$$

A esperança de uma variável

$$
U\sim\operatorname{Beta}(\alpha,\beta)
$$

é

$$
E(U)
=
\frac{\alpha}{\alpha+\beta}.
$$

Assim,

$$
\begin{aligned}
E[X_{(k)}]
&=
\frac{k}{k+(n-k+1)}\\
&=
\frac{k}{n+1}.
\end{aligned}
$$

Portanto,

$$
E[X_{(k)}]
=
\frac{k}{n+1}.
$$

Esse resultado também possui uma interpretação natural. Em uma distribuição uniforme no intervalo $(0,1)$, as posições esperadas das observações ordenadas ficam igualmente espaçadas:

$$
\frac{1}{n+1},
\quad
\frac{2}{n+1},
\quad
\ldots,
\quad
\frac{n}{n+1}.
$$

Para o mínimo, $k=1$:

$$
X_{(1)}
\sim
\operatorname{Beta}(1,n)
$$

e

$$
E[X_{(1)}]
=
\frac{1}{n+1}.
$$

Para o máximo, $k=n$:

$$
X_{(n)}
\sim
\operatorname{Beta}(n,1)
$$

e

$$
E[X_{(n)}]
=
\frac{n}{n+1}.
$$

Esses resultados estão de acordo com a intuição: quando o tamanho da amostra aumenta, o mínimo tende a se aproximar de $0$ e o máximo tende a se aproximar de $1$.

Como caso adicional, se $n$ é ímpar e

$$
k=\frac{n+1}{2},
$$

então $X_{(k)}$ é a mediana amostral e

$$
E[X_{(k)}]
=
\frac12.
$$

O caso uniforme mostra, portanto, como a posição ocupada por uma observação na amostra se traduz diretamente nos parâmetros da distribuição Beta [@larsen2012, seção 3.10].

:::

::: {.callout-tip title="Exemplo — Estatísticas de ordem em uma amostra exponencial"}

Considere

$$
X_1,\ldots,X_n
\overset{\mathrm{iid}}{\sim}
\operatorname{Exp}(\lambda),
\qquad
\lambda>0,
$$

em que $\lambda$ é a taxa.

Determine:

1. a distribuição do mínimo $X_{(1)}$;
2. a função de distribuição e a densidade do máximo $X_{(n)}$;
3. a densidade da $k$-ésima estatística de ordem $X_{(k)}$;
4. verifique que a expressão geral recupera os resultados do mínimo e do máximo quando $k=1$ e $k=n$.

:::

::: {.callout-note collapse="true" title="Resolução — Estatísticas de ordem de uma amostra exponencial"}

Para uma variável exponencial com taxa $\lambda$,

$$
F(x)
=
1-e^{-\lambda x},
\qquad
x\geq0,
$$

e sua função de sobrevivência é

$$
1-F(x)
=
e^{-\lambda x}.
$$

A densidade é

$$
f(x)
=
\lambda e^{-\lambda x},
\qquad
x>0.
$$

**Mínimo**

Para estudar o mínimo, a função de sobrevivência é particularmente conveniente.

Sabemos que

$$
P(X_{(1)}>x)
=
[1-F(x)]^n.
$$

Isso ocorre porque

$$
X_{(1)}>x
$$

exige que todas as $n$ observações sejam maiores que $x$.

Como, no modelo exponencial,

$$
1-F(x)
=
e^{-\lambda x},
$$

temos

$$
\begin{aligned}
P(X_{(1)}>x)
&=
\left(
e^{-\lambda x}
\right)^n\\
&=
e^{-n\lambda x}.
\end{aligned}
$$

Essa é exatamente a função de sobrevivência de uma variável exponencial com taxa

$$
n\lambda.
$$

Portanto,

$$
X_{(1)}
\sim
\operatorname{Exp}(n\lambda).
$$

Consequentemente,

$$
E[X_{(1)}]
=
\frac{1}{n\lambda}.
$$

Compare esse valor com a média de uma única observação:

$$
E(X_i)
=
\frac1\lambda.
$$

Temos

$$
E[X_{(1)}]
=
\frac1nE(X_i).
$$

Assim, quanto maior o número de observações, menor tende a ser o primeiro valor encontrado depois que a amostra é ordenada.

**Máximo**

Para o máximo, utilizamos diretamente

$$
F_{X_{(n)}}(x)
=
[F(x)]^n.
$$

Substituindo a função de distribuição exponencial,

$$
F_{X_{(n)}}(x)
=
\left(
1-e^{-\lambda x}
\right)^n,
\qquad
x\geq0.
$$

Derivando em relação a $x$,

$$
\begin{aligned}
f_{X_{(n)}}(x)
&=
n
\left(
1-e^{-\lambda x}
\right)^{n-1}
\lambda e^{-\lambda x}\\
&=
n\lambda
e^{-\lambda x}
\left(
1-e^{-\lambda x}
\right)^{n-1},
\qquad
x>0.
\end{aligned}
$$

Portanto,

$$
f_{X_{(n)}}(x)
=
n\lambda
e^{-\lambda x}
\left(
1-e^{-\lambda x}
\right)^{n-1},
\qquad
x>0.
$$

Observe uma diferença importante entre os dois extremos:

$$
X_{(1)}
$$

continua pertencendo à família exponencial, mas

$$
X_{(n)}
$$

não possui distribuição exponencial.

Assim, mínimo e máximo são construídos a partir da mesma amostra, mas possuem distribuições com formas diferentes.

**$k$-ésima estatística de ordem**

Para uma posição arbitrária $k$, utilizamos

$$
f_{X_{(k)}}(x)
=
\frac{n!}{(k-1)!(n-k)!}
[F(x)]^{k-1}
[1-F(x)]^{n-k}
f(x).
$$

No modelo exponencial,

$$
F(x)
=
1-e^{-\lambda x},
$$

$$
1-F(x)
=
e^{-\lambda x}
$$

e

$$
f(x)
=
\lambda e^{-\lambda x}.
$$

Substituindo,

$$
\begin{aligned}
f_{X_{(k)}}(x)
&=
\frac{n!}{(k-1)!(n-k)!}
\left(
1-e^{-\lambda x}
\right)^{k-1}
\left(
e^{-\lambda x}
\right)^{n-k}
\lambda e^{-\lambda x}\\
&=
\frac{n!}{(k-1)!(n-k)!}
\lambda
\left(
1-e^{-\lambda x}
\right)^{k-1}
e^{-(n-k+1)\lambda x},
\end{aligned}
$$

para

$$
x>0.
$$

Portanto,

$$
f_{X_{(k)}}(x)
=
\frac{n!}{(k-1)!(n-k)!}
\lambda
\left(
1-e^{-\lambda x}
\right)^{k-1}
e^{-(n-k+1)\lambda x},
\qquad
x>0.
$$

**Verificação para $k=1$**

Se

$$
k=1,
$$

então

$$
\left(
1-e^{-\lambda x}
\right)^{k-1}
=
1
$$

e

$$
n-k+1=n.
$$

Logo,

$$
f_{X_{(1)}}(x)
=
n\lambda e^{-n\lambda x},
$$

que é a densidade de uma variável

$$
\operatorname{Exp}(n\lambda).
$$

Recuperamos, portanto,

$$
X_{(1)}
\sim
\operatorname{Exp}(n\lambda).
$$

**Verificação para $k=n$**

Se

$$
k=n,
$$

então

$$
n-k+1=1.
$$

Assim,

$$
f_{X_{(n)}}(x)
=
n\lambda
e^{-\lambda x}
\left(
1-e^{-\lambda x}
\right)^{n-1},
$$

que coincide com a densidade obtida anteriormente para o máximo.

O exemplo evidencia três aspectos importantes:

1. a fórmula geral da $k$-ésima estatística de ordem contém o mínimo e o máximo como casos particulares;
2. estatísticas construídas a partir da mesma amostra podem possuir distribuições amostrais bastante diferentes;
3. a forma da distribuição de $X_{(k)}$ depende tanto da posição $k$ quanto da distribuição da população de origem.

:::

## Distribuições amostrais por simulação {#sec-u2-simulacao}


Quando a distribuição exata de uma estatística é difícil de obter, pode-se aproximá-la por Monte Carlo: simula-se um grande número de amostras do modelo, calcula-se a estatística em cada amostra e analisa-se a distribuição empírica resultante [@chihara2022, seção 4.2, pp. 82--85; @kerns2010, seção 8.5].

::: {.callout-important title="Procedimento — Simulação de Monte Carlo"}
1.  Especifique o modelo populacional e o tamanho amostral $n$.
2.  Gere uma amostra de tamanho $n$.
3.  Calcule a estatística $T$.
4.  Repita os passos 2 e 3 um grande número $B$ de vezes.
5.  Use os valores $T^{(1)},\ldots,T^{(B)}$ para aproximar probabilidades, quantis, esperança, variância e forma da distribuição amostral.
:::

### Exemplo computacional: aproximação normal da média exponencial {.unnumbered}

O código abaixo compara as distribuições simuladas de médias de amostras exponenciais para diferentes tamanhos amostrais. Em cada painel, o histograma representa a distribuição amostral aproximada por Monte Carlo, enquanto a curva sobreposta corresponde à aproximação normal

$$
N\left(1,\frac{1}{n}\right)
$$

fornecida pelo Teorema Central do Limite em @sec-u2-tcl.

```{r}
#| label: fig-exponencial
#| fig-cap: "Distribuições simuladas da média de amostras exponenciais."
#| fig-subcap: 
#|   - "n=2"
#|   - "n=50"
#|   - "n=100"
#| layout-ncol: 3
#| warning: false
#| message: false
#| out-width: "100%"

set.seed(20262)

B <- 20000
ns <- c(2, 50, 100)


for (n in ns) {
  medias <- replicate(B, mean(rexp(n, rate = 1)))

  hist(
    medias,
    probability = TRUE,
    breaks = 40,
    main = "",
    xlab = expression(bar(X)),
    ylab = "Densidade"
  )
  
  box()
  
  curva_x <- seq(min(medias), max(medias), length.out = 400)
  lines(curva_x, dnorm(curva_x, mean = 1, sd = 1 / sqrt(n)), lwd = 2)
}

```


::: {.callout-note title="Tamanho amostral e número de simulações"}
O tamanho amostral $n$ e o número de repetições $B$ desempenham papéis diferentes.

O valor de $n$ determina a distribuição amostral da estatística. Alterar $n$ pode modificar sua variabilidade e sua forma.

O valor de $B$ determina a precisão da aproximação de Monte Carlo. Para $n$ fixado, aumentar $B$ melhora a representação computacional da distribuição amostral, mas não altera a própria distribuição amostral.
:::

::: {.callout-note title="Distribuição exata e aproximação normal"}

Para observações exponenciais com taxa $\lambda=1$, a média amostral possui distribuição exata

$$
\overline X
\sim
\operatorname{Gama}
\left(
n,\frac1n
\right),
$$

como obtido em @sec-u2-somas-transformacoes-fgm. Assim, os histogramas de @fig-exponencial aproximam por simulação essa distribuição amostral exata.

A curva sobreposta corresponde à aproximação

$$
\overline X
\overset{\cdot}{\sim}
N\left(
1,\frac1n
\right)
$$

fornecida pelo Teorema Central do Limite. À medida que $n$ aumenta, a distribuição da média torna-se mais próxima da normal e seu erro-padrão,

$$
\operatorname{EP}(\overline X)
=
\frac1{\sqrt n},
$$

diminui à taxa $1/\sqrt n$.

:::


::: {.callout-note title="Parametrização da distribuição exponencial no exemplo"}
A função `rexp()` do R utiliza a parametrização por **taxa**. No código,

$$
\lambda=1.
$$

Na parametrização pela média,

$$
\mu=\frac{1}{\lambda}.
$$

Portanto, neste exemplo,

$$
\mu=1.
$$

A parametrização por taxa e a parametrização pela média coincidem numericamente apenas porque $\lambda=1$.
:::

### Exemplo computacional: enumeração com e sem reposição {.unnumbered}

Retomamos computacionalmente a população estudada em @sec-u2-enumeracao para verificar as distribuições da média com e sem reposição.

```{r}
populacao <- c(3.8, 3.9, 4.0, 4.1)

# Amostras ordenadas de tamanho 2, com reposição
amostras <- expand.grid(X1 = populacao, X2 = populacao)
amostras$media <- rowMeans(amostras)

prop.table(table(amostras$media))
mean(amostras$media)
var_pop <- mean((populacao - mean(populacao))^2)
mean((amostras$media - mean(amostras$media))^2)
var_pop / 2
```

Para verificar também o caso sem reposição, podemos enumerar os seis subconjuntos possíveis:

```{r}
amostras_sem_reposicao <- combn(
  populacao,
  2,
  simplify = FALSE
)

medias_sem_reposicao <- sapply(
  amostras_sem_reposicao,
  mean
)

medias_sem_reposicao

prop.table(
  table(medias_sem_reposicao)
)

mean(medias_sem_reposicao)

mean(
  (medias_sem_reposicao -
     mean(medias_sem_reposicao))^2
)
```

A variância teórica é

```{r}
N <- length(populacao)
n <- 2

var_pop / n * (N - n) / (N - 1)
```

A enumeração e a expressão teórica produzem a mesma variância, reproduzindo computacionalmente a correção de população finita obtida em @sec-u2-aas-sem-reposicao.

## Quadro-síntese

| Situação | Estatística | Distribuição ou resultado principal |
|:--|:--|:--|
| Amostra i.i.d., $E(X)=\mu$, $\operatorname{Var}(X)=\sigma^2<\infty$ | $\overline X$ | $E(\overline X)=\mu$, $\operatorname{Var}(\overline X)=\sigma^2/n$ |
| População normal | $\overline X$ | $\overline X\sim N(\mu,\sigma^2/n)$, exatamente |
| Amostra i.i.d., $E(X)=\mu$, $0<\operatorname{Var}(X)=\sigma^2<\infty$ | $\sqrt n(\overline X_n-\mu)/\sigma$ | converge em distribuição para $N(0,1)$ |
| Duas amostras i.i.d. independentes entre si, com variâncias finitas e positivas | $\dfrac{(\overline X-\overline Y)-(\mu_1-\mu_2)}{\sqrt{\sigma_1^2/n+\sigma_2^2/m}}$ | converge em distribuição para $N(0,1)$ quando $\min(n,m)\to\infty$ |
| Duas amostras normais independentes | $\overline X-\overline Y$ | $N\left(\mu_1-\mu_2,\sigma_1^2/n+\sigma_2^2/m\right)$, exatamente |
| Poisson i.i.d. | $\sum X_i$ | $\operatorname{Poisson}(n\lambda)$ |
| $\operatorname{Ber}(p)$ i.i.d. | $Y=\sum X_i$ | $Y\sim\operatorname{Bin}(n,p)$ |
| $\operatorname{Ber}(p)$ i.i.d. | $\widehat p=Y/n$ | $E(\widehat p)=p$, $\operatorname{Var}(\widehat p)=p(1-p)/n$ |
| Binomial, com $n$ grande e distribuição suficientemente pouco assimétrica | $Y\sim\operatorname{Bin}(n,p)$ | $Y\overset{\cdot}{\sim}N\bigl(np,np(1-p)\bigr)$; para probabilidades, pode-se utilizar correção de continuidade |
| Binomial no regime de eventos raros, com $n$ grande, $p$ pequeno e $np\approx\lambda$ | $Y\sim\operatorname{Bin}(n,p)$ | $Y\overset{\cdot}{\sim}\operatorname{Poisson}(\lambda)$, com $\lambda=np$ |
| População finita com $M$ unidades que apresentam a característica, AAS sem reposição | $Y=n\widehat p$ | $Y\sim\operatorname{Hiper}(N,M,n)$ |
| Proporção em população finita, AAS sem reposição | $\widehat p$ | $E(\widehat p)=p$, $\operatorname{Var}(\widehat p)=\dfrac{p(1-p)}{n}\dfrac{N-n}{N-1}$ |
| População finita, AAS sem reposição | $\overline X$ | $E(\overline X)=\mu_N$, $\operatorname{Var}(\overline X)=\dfrac{\sigma_N^2}{n}\dfrac{N-n}{N-1}$ |
| Amostra i.i.d., $\operatorname{Var}(X)=\sigma^2<\infty$ | $S^2$ | $E(S^2)=\sigma^2$ |
| Amostra i.i.d., $\mu_4<\infty$ | $S^2$ | $\operatorname{Var}(S^2)=\dfrac1n\left[\mu_4-\dfrac{n-3}{n-1}\sigma^4\right]$ |
| População normal | $(n-1)S^2/\sigma^2$ | $\chi^2_{n-1}$, exatamente |
| População normal | $(\overline X-\mu)/(S/\sqrt n)$ | $t_{n-1}$, exatamente |
| Duas amostras normais independentes | $(S_1^2/\sigma_1^2)/(S_2^2/\sigma_2^2)$ | $F_{n_1-1,n_2-1}$, exatamente |
| Exponencial i.i.d., parametrizada pela média | $\overline X$ | $\operatorname{Gama}(n,\mu/n)$ |
| Amostra i.i.d. de uma distribuição contínua | $X_{(k)}$ | $f_{X_{(k)}}(x)=\dfrac{n!}{(k-1)!(n-k)!}[F(x)]^{k-1}[1-F(x)]^{n-k}f(x)$ |

As distribuições e propriedades reunidas nesta unidade fornecem a base probabilística para a avaliação de estimadores. No @sec-avaliacao-reducao, elas fundamentam o estudo de viés, variância, erro quadrático médio, consistência e eficiência.

## Exercícios

### Exercícios conceituais {.unnumbered}

1.  **População e distribuição amostral.** Explique a diferença entre a distribuição de $X$ e a distribuição de $\overline{X}$. Em que situação as duas distribuições pertencem à mesma família normal?

2.  **Estatística ou parâmetro.** Classifique cada quantidade como parâmetro ou estatística: $\mu$, $\sigma^2$, $\overline{X}$, $S^2$, $p$, $\widehat p$ e $X_{(n)}$.

3.  **Dois referenciais.** Explique por que as observações de uma amostra aleatória simples sem reposição de uma população finita não são independentes. Mostre que elas possuem a mesma distribuição marginal.

4.  **Lei dos Grandes Números e TCL.** Compare as conclusões dos dois teoremas. Qual deles descreve concentração? Qual descreve a distribuição padronizada do erro?

5.  **Normalidade.** Identifique quais resultados deste capítulo exigem normalidade para serem exatos e quais permanecem válidos sem essa hipótese, sob as condições de existência de momentos indicadas em cada resultado.

### Exercícios de cálculo {.unnumbered}

6.  **População finita.** Considere a população $\{1,3,6,10\}$ e amostras de tamanho $2$.

a.  Obtenha a distribuição de $\overline{X}$ com reposição.

b.  Calcule $E(\overline{X})$ e $\operatorname{Var}(\overline{X})$.

c.  Repita sem reposição e verifique a correção de população finita.

7.  **Média exponencial.** Seja

$$
X_1,\ldots,X_n
\overset{\mathrm{iid}}{\sim}
\operatorname{Exp}(\mu),
\qquad E(X_i)=\mu,
$$

na parametrização pela média.

a.  Obtenha a distribuição de $\sum X_i$.

b.  Obtenha a distribuição de $\overline{X}$.

c.  Calcule $P(\overline{X}>c)$ em termos da função de distribuição gama.

8.  **Média Poisson.** Seja

$$
X_1,\ldots,X_n
\overset{\mathrm{iid}}{\sim}
\operatorname{Poisson}(\lambda).
$$

a.  Obtenha a distribuição de

$$
Y=\sum_{i=1}^n X_i.
$$

b.  A partir desse resultado, obtenha a distribuição de $\overline X$.

c.  Determine $E(\overline X)$ e $\operatorname{Var}(\overline X)$.

9.  **Média normal.** Uma variável tem distribuição $N(50,12^2)$. Para uma amostra de tamanho $36$:

a.  determine a distribuição de $\overline{X}$;

b.  calcule $P(48<\overline{X}<53)$;

c.  encontre $c$ tal que $P(|\overline{X}-50|<c)=0{,}95$.

10. **Diferença de médias.** Considere duas amostras independentes,

$$
X_1,\ldots,X_n
\overset{\mathrm{iid}}{\sim}
N(\mu_1,\sigma_1^2)
$$

e

$$
Y_1,\ldots,Y_m
\overset{\mathrm{iid}}{\sim}
N(\mu_2,\sigma_2^2).
$$

a.  Determine as distribuições de $\overline X$ e $\overline Y$.

b.  Obtenha a distribuição de

$$
\overline X-\overline Y.
$$

c.  Determine $E(\overline X-\overline Y)$ e $\operatorname{Var}(\overline X-\overline Y)$.

d.  Suponha agora que as duas populações não sejam necessariamente normais, mas possuam médias $\mu_1$, $\mu_2$ e variâncias finitas $\sigma_1^2$, $\sigma_2^2$. Explique sob que regime a distribuição de $\overline X-\overline Y$ pode ser aproximada por

$$
N\left(
\mu_1-\mu_2,\,
\frac{\sigma_1^2}{n}
+
\frac{\sigma_2^2}{m}
\right)
$$

e indique a diferença entre esse resultado e o obtido nos itens anteriores.

11.  **TCL para uma população não normal.** Seja $X_1,\ldots,X_{64}\overset{\mathrm{iid}}{\sim}\operatorname{Exp}(1)$, na parametrização por taxa. Use o TCL para aproximar $P(0{,}8<\overline{X}<1{,}2)$.

12. **Proporção.** Considere inicialmente

$$
X_1,\ldots,X_{200}
\overset{\mathrm{iid}}{\sim}
\operatorname{Ber}(0{,}12).
$$

a.  Determine $E(\widehat p)$ e $\operatorname{EP}(\widehat p)$.

b.  Aproxime $P(\widehat p\leq0{,}09)$ utilizando o TCL.

c.  Compare a aproximação com a probabilidade binomial exata no R.

d.  Considere agora uma população finita com $N=1000$ unidades, das quais $M=120$ apresentam a característica de interesse, e uma amostra aleatória simples sem reposição de tamanho $n=200$. Identifique a distribuição exata de $Y=n\widehat p$ e calcule $\operatorname{EP}(\widehat p)$.

e.  Compare o erro-padrão obtido no item anterior com aquele do modelo $\operatorname{Ber}(0{,}12)$ i.i.d. e explique a origem da diferença.

13. **Correção de continuidade.** Seja

$$
Y\sim\operatorname{Bin}(150,0{,}5).
$$

Utilizando a aproximação normal com correção de continuidade, calcule aproximadamente:

a.  $P(Y\geq90)$;

b.  $P(65\leq Y\leq85)$.

14. **Aproximação de Poisson para a binomial.** Em determinado processo de inspeção, cada uma de $2000$ unidades apresenta, independentemente, probabilidade $0{,}002$ de possuir um defeito específico. Seja $Y$ o número de unidades com esse defeito.

a. Identifique a distribuição exata de $Y$.

b. Determine o parâmetro da distribuição de Poisson que pode ser utilizada para aproximar a distribuição de $Y$.

c. Utilize a aproximação de Poisson para calcular $P(2\leq Y\leq7)$.

d. Escreva a expressão correspondente à probabilidade binomial exata.

e. Explique por que, nesse caso, a aproximação de Poisson é mais natural que a aproximação normal.

15. **Variância amostral normal.** Se

$$
X_1,\ldots,X_{20}
\overset{\mathrm{iid}}{\sim}
N(\mu,\sigma^2),
\qquad
\sigma^2=4,
$$

calcule:

a.  $P(S^2>6)$;

b.  os quantis $a$ e $b$ tais que $P(a<S^2<b)=0{,}95$ com caudas iguais.

16. **Distribuição** $t$. Se uma amostra normal possui $n=16$, determine $c$ tal que

$$
P\left(
\left|\frac{\overline{X}-\mu}{S/4}\right|<c
\right)=0{,}95.
$$

17. **Razão de variâncias.** Duas amostras normais independentes possuem tamanhos $n_1=12$ e $n_2=18$.

a.  determine a distribuição de $(S_1^2/\sigma_1^2)/(S_2^2/\sigma_2^2)$;

b.  sob $\sigma_1^2=\sigma_2^2$, calcule $P(S_1^2/S_2^2>2)$.

18. **Estatísticas de ordem.** Seja $X_1,\ldots,X_n\overset{\mathrm{iid}}{\sim}\operatorname{Unif}(0,\theta)$.

a.  obtenha a função de distribuição de $X_{(n)}$;

b.  obtenha sua densidade;

c.  calcule $E[X_{(n)}]$;

d.  proponha uma transformação, $T(\cdot)$, de $X_{(n)}$ tal que  $E[T(X_{(n)})] = \theta$.

19. **Parâmetro no suporte.** Seja $X_1,\ldots,X_n$ uma amostra i.i.d. de uma distribuição com densidade

$$
f(x\mid\theta)
=
\frac{a x^{a-1}}{\theta^a},
\qquad
0<x<\theta,
$$

em que $a>0$ é conhecido e $\theta>0$,

e $f(x\mid\theta)=0$ fora desse intervalo.

a. Obtenha a função de distribuição de $X_i$.

b. Obtenha a função de distribuição de $X_{(n)}$.

c. Obtenha a densidade de $X_{(n)}$.

d. Obtenha a distribuição de

$$
\frac{X_{(n)}}{\theta}.
$$

*Adaptado de @casella2011inferencia, cap. 5.*

20. **Mínimo exponencial.** Se $X_1,\ldots,X_n\overset{\mathrm{iid}}{\sim}\operatorname{Exp}(\lambda)$ na parametrização por taxa, mostre que

$$X_{(1)}\sim\operatorname{Exp}(n\lambda).$$

### Exercícios teóricos e computacionais {.unnumbered}

21. **Variância de** $S^2$. Usando a fórmula geral demonstrada neste capítulo,

$$\operatorname{Var}(S^2)
=
\frac{1}{n}
\left[
\mu_4-\frac{n-3}{n-1}\sigma^4
\right],$$

verifique que, para uma população normal, $\operatorname{Var}(S^2)=2\sigma^4/(n-1)$.

22. **Simulação e condições do TCL.** Repita a simulação de @sec-u2-simulacao para populações uniforme, Bernoulli, lognormal e Cauchy padrão.

<!-- -->

a.  Compare $n=5$, $30$ e $200$.

b.  Explique por que o comportamento da média da distribuição de Cauchy é qualitativamente diferente.

c.  Relacione o resultado às hipóteses do TCL.

<!-- -->

23. **Studentização em uma população não normal.** Para

$$
X_i\sim\operatorname{Beta}(2,5)
$$

e $n=15$, estime por simulação a distribuição de

$$
T=
\frac{\overline X-E(X)}{S/\sqrt n}.
$$

a. Compare o histograma da distribuição simulada de $T$ com as densidades $N(0,1)$ e $t_{14}$.

b. Explique por que a distribuição $t_{14}$ não constitui a distribuição exata de $T$ neste caso.

c. Avalie, a partir da simulação, qual das duas distribuições de referência descreve melhor a forma da distribuição de $T$ para $n=15$.

24. **Demonstração por FGM.** Demonstre que, se $X_i\sim N(\mu,\sigma^2)$ são independentes, então $\overline{X}\sim N(\mu,\sigma^2/n)$.

25. **Demonstração da Lei Fraca.** Use a desigualdade de Chebyshev para demonstrar a Lei Fraca dos Grandes Números sob variância finita.

26. **Distribuição da estatística de ordem.** Obtenha a fórmula da densidade de $X_{(k)}$ a partir de

$$
P\left(
x<X_{(k)}\leq x+h
\right),
\qquad h>0.
$$

Considere a contribuição de primeira ordem correspondente a $k-1$ observações que não ultrapassam $x$, uma observação no intervalo $(x,x+h]$ e $n-k$ observações maiores que $x+h$. Divida a expressão obtida por $h$ e tome o limite quando $h\downarrow0$.

## Referências {.unnumbered}
